# Part 3: [TODO: Tên đề tài] — Bộ dữ liệu tự chọn

```{r p3-setup, include=FALSE}
if (!requireNamespace("here", quietly = TRUE)) install.packages("here")
source(here::here("config", "setup.R"))
knitr::opts_chunk$set(fig.align = "center")
```

## 3.1. Giới thiệu đề tài và bộ dữ liệu

*(TODO: tên đề tài, mục tiêu nghiên cứu/phân tích, nguồn gốc bộ dữ liệu
(Kaggle/UCI/EU Open Data/data.gov/Statista/...), mô tả ý nghĩa các biến
(>= 8 biến, không kể biến định danh) và xác định biến phản hồi nếu có.
Lưu ý: không được trùng bộ dữ liệu Communities and Crime hoặc Data Science
Job Salaries đã dùng ở Part 1, Part 2.)*

```{r p3-load-data}
# TODO: đặt file dữ liệu vào Part_3_FreeChoice/data/raw/ rồi đọc vào đây
# df <- read.csv(here::here("Part_3_FreeChoice", "data", "raw", "<ten_file>.csv"))
```

## 3.2. Tiền xử lý và khám phá dữ liệu (EDA)

*(TODO: xử lý dữ liệu khuyết, ngoại lệ, mã hóa biến phân loại, chuẩn hóa dữ
liệu nếu cần; thống kê mô tả và trực quan hóa dữ liệu.)*

```{r p3-preprocess}
```

```{r p3-eda}
```

## 3.3. Xây dựng mô hình

*(TODO: chọn phương pháp phù hợp với mục tiêu phân tích — OLS, PCR, Ridge,
LASSO, Elastic-Net, ANOVA một/nhiều nhân tố, hoặc mô hình thống kê khác đã
học.)*

```{r p3-split}
# TODO: chia train/test nếu bài toán là dự đoán
```

```{r p3-model}
# TODO: xây dựng mô hình
```

## 3.4. Đánh giá mô hình

*(TODO: kiểm tra giả định mô hình (nếu có); đánh giá bằng chỉ số phù hợp
(RMSE, MAE, R2, Accuracy, AIC, BIC, ...); so sánh và chọn mô hình phù hợp
nhất nếu xây dựng nhiều mô hình.)*

```{r p3-evaluate}
```

## 3.5. Phân tích và diễn giải kết quả

*(TODO: diễn giải ý nghĩa kết quả, trả lời mục tiêu nghiên cứu đã đặt ra.)*

## 3.6. Đề xuất và kết luận

*(TODO: đề xuất hướng cải thiện mô hình/phương pháp; kết luận của nhóm.)*
