# Giới thiệu về bộ dữ liệu

## Mục tiêu phân tích

Đề tài được thực hiện nhằm phân tích mối quan hệ giữa nhu cầu thuê xe đạp với các yếu tố về thời gian, mùa vụ và điều kiện thời tiết. Trên cơ sở đó, tiến hành xây dựng mô hình hồi quy để dự đoán tổng số lượt thuê xe đạp.

Kết quả phân tích có thể hỗ trợ đơn vị vận hành hệ thống trong việc dự báo nhu cầu sử dụng, phân bổ số lượng xe và xây dựng kế hoạch vận hành phù hợp theo từng thời điểm.

## Tổng quan về bộ dữ liệu

Bộ dữ liệu được sử dụng là **Bike Sharing Dataset**, do Hadi Fanaee-T và João Gama xây dựng. Dữ liệu được thu thập từ hệ thống **Capital Bikeshare** tại Washington, D.C., Hoa Kỳ, trong hai năm 2011 và 2012 và được lưu trữ trên UCI Machine Learning Repository (<https://archive.ics.uci.edu/dataset/275/bike+sharing+dataset>).

Dữ liệu thuê xe được tổng hợp theo giờ và theo ngày, sau đó kết hợp với các thông tin về thời tiết và mùa vụ. Trong bài phân tích này, sử dụng tệp **`hour.csv`**, gồm 17.379 quan sát được ghi nhận theo từng giờ.

## Mô tả các biến

Các biến trong bộ dữ liệu được mô tả như sau:

| Biến | Ý nghĩa |
|:-----------------------|:----------------------------------------------|
| `instant` | Số thứ tự của quan sát trong bộ dữ liệu |
| `dteday` | Ngày ghi nhận dữ liệu |
| `season` | Mùa trong năm, gồm mùa xuân, mùa hè, mùa thu và mùa đông |
| `yr` | Năm ghi nhận dữ liệu, trong đó 0 là năm 2011 và 1 là năm 2012 |
| `mnth` | Tháng trong năm, nhận giá trị từ 1 đến 12 |
| `hr` | Giờ trong ngày, nhận giá trị từ 0 đến 23 |
| `holiday` | Ngày lễ, trong đó 1 là có, 0 là không |
| `weekday` | Ngày trong tuần |
| `workingday` | Nhận giá trị 1 nếu là ngày làm việc và 0 nếu là cuối tuần hoặc ngày nghỉ lễ |
| `weathersit` | Tình trạng thời tiết, được phân thành các mức từ thời tiết thuận lợi đến thời tiết xấu |
| `temp` | Nhiệt độ thực tế đã được chuẩn hóa |
| `atemp` | Nhiệt độ cảm nhận đã được chuẩn hóa |
| `hum` | Độ ẩm đã được chuẩn hóa |
| `windspeed` | Tốc độ gió đã được chuẩn hóa |
| `casual` | Số lượt thuê xe của người dùng chưa đăng ký |
| `registered` | Số lượt thuê xe của người dùng đã đăng ký |
| `cnt` | Tổng số lượt thuê xe đạp (biến mục tiêu) |

Biến `season` và `weathersit` được mã hóa dưới dạng số nhưng mang ý nghĩa phân loại. Các biến `temp`, `atemp`, `hum` và `windspeed` đã được chuẩn hóa theo các giá trị lớn nhất tương ứng.

# Tiền xử lý dữ liệu

## Tổng quan về dữ liệu

```{r}
bike_raw = read_csv("../data/raw/bike_sharing_hour.csv")
glimpse(bike_raw)
```

Bộ dữ liệu có 17 biến và 17,379 quan sát.

## Chuyển đổi kiểu dữ liệu và tạo biến

```{r}
bike<- bike_raw %>%
  mutate(
    dteday = as.Date(dteday),
    datetime = as.POSIXct(dteday, tz = "UTC") + hours(hr),
    season = factor(season, levels = 1:4, labels = c("Xuân", "Hạ", "Thu", "Đông")),
    yr = factor(yr, levels = c(0, 1), labels = c("2011", "2012")),
    mnth = factor(mnth, levels = 1:12, labels = paste0("Th", 1:12)),
    hr = factor(hr, levels = 0:23, labels = sprintf("%02d", 0:23)),
    holiday = factor(holiday, levels = c(0, 1), labels = c("Không", "Có")),
    weekday = factor(weekday, levels = 0:6, labels = c("CN", "T2", "T3", "T4", "T5", "T6", "T7")),
    workingday = factor(workingday, levels = c(0, 1), labels = c("Không", "Có")),
    weathersit = factor(weathersit, levels = 1:4, labels = c("Quang đãng", "Sương mù, nhiều mây", "Mưa hoặc tuyết nhẹ", "Mưa hoặc tuyết lớn"))
  )

str(bike)
```

Biến `datetime` được tạo bằng cách kết hợp ngày quan sát dteday và giờ trong ngày hr. Biến này đại diện cho thời điểm đầy đủ của từng quan sát theo đơn vị giờ, giúp sắp xếp dữ liệu theo trình tự thời gian, kiểm tra tính liên tục của chuỗi dữ liệu, trực quan hóa xu hướng nhu cầu thuê xe. `datetime` chỉ được sử dụng như biến chỉ mục thời gian và không được đưa trực tiếp vào các mô hình hồi quy.

## Kiểm tra và xử lý dữ liệu khuyết

```{r}
sum(is.na(bike))
```

Không có dữ liệu khuyết trong bộ dữ liệu này.

## Kiểm tra và xử lý dữ liệu trùng

```{r p3-duplicate-check}
# Kiểm tra dòng trùng hoàn toàn, không xét biến chỉ số instant
duplicate_index <- duplicated(bike %>% dplyr::select(-instant))
duplicated_rows <- sum(duplicate_index)

# Kiểm tra thời điểm ngày - giờ bị trùng
duplicated_datetime <- sum(duplicated(bike$datetime))

# Bảng kết quả kiểm tra
tibble(
  Noi_dung = c(
    "Số dòng trùng hoàn toàn",
    "Số thời điểm ngày - giờ bị trùng"
  ),
  So_luong = c(
    duplicated_rows,
    duplicated_datetime
  )
) %>%
  knitr::kable(
    caption = "Kiểm tra dữ liệu trùng lặp",
    col.names = c("Nội dung", "Số lượng")
  )

# Loại bỏ các dòng trùng hoàn toàn nếu có
bike <- bike[!duplicate_index, ]
```

Kiểm tra cho thấy không có dữ liệu trùng.

## Kiểm tra khoảng thời gian không xuất hiện trong dữ liệu

Dữ liệu theo giờ không nhất thiết chứa đầy đủ tất cả thời điểm trong khoảng 2011--2012Việc kiểm tra số giờ bị thiếu trong chuỗi thời gian để hiểu rõ cấu trúc dữ liệu, nhưng không tự ý thêm quan sát với `cnt = 0` vì giờ không được ghi nhận không đồng nghĩa với không có lượt thuê.

```{r missing-hours}
full_time_grid <- tibble(
  datetime = seq(
    from = min(bike$datetime, na.rm = TRUE),
    to = max(bike$datetime, na.rm = TRUE),
    by = "hour"
  )
)

missing_datetimes <- full_time_grid %>%
  anti_join(
    bike %>%
      dplyr::select(datetime) %>%
      distinct(),
    by = "datetime"
  )

n_missing_hours <- nrow(missing_datetimes)

tibble(
  Thoi_diem_dau = min(bike$datetime, na.rm = TRUE),
  Thoi_diem_cuoi = max(bike$datetime, na.rm = TRUE),
  So_gio_ly_thuyet = nrow(full_time_grid),
  So_gio_quan_sat = nrow(bike),
  So_gio_khong_xuat_hien = n_missing_hours
) %>%
  knitr::kable(
    caption = "Kiểm tra tính liên tục của dữ liệu theo giờ",
    col.names = c(
      "Thời điểm đầu",
      "Thời điểm cuối",
      "Số giờ lý thuyết",
      "Số giờ quan sát",
      "Số giờ không xuất hiện"
    )
  )
```

## Xử lý biến định danh và rò rỉ dữ liệu

- `instant` chỉ là chỉ số bản ghi nên không được sử dụng làm biến giải thích trong mô hình.
- Theo tệp `Readme.txt`, `cnt` là tổng của `casual` (số lượt thuê của người dùng chưa đăng kí) và `registered` (số lượt thuê của người dùng đã đăng ký); do đó, hai biến này không được đưa vào mô hình dự đoán `cnt`, vì nếu đứa vào sẽ dẫn đến hiện tượng data leakage (rò rỉ dữ liệu.)
- Các biến trên vẫn được giữ trong dữ liệu gốc để phục vụ kiểm tra và đối chiếu.

```{r create-model-data}
bike_model <- bike %>%
  dplyr::select(-instant, -casual, -registered)
```

## Kiểm tra và xử lý hiện tượng đa cộng tuyến

Bộ dữ liệu ban đầu gồm 17 biến. Tuy nhiên, đa cộng tuyến chỉ được kiểm tra trên các biến giải thích dự kiến đưa vào mô hình. Cụ thể:

- `cnt` là biến phản hồi nên không được xem là biến giải thích.
- `instant` chỉ là chỉ số của bản ghi.
- `dteday` và `datetime` chỉ được sử dụng để xác định và sắp xếp thời điểm quan sát.
- `casual` và `registered` là hai thành phần trực tiếp cấu thành biến phản hồi `cnt`.
- `season` không được đưa đồng thời với `mnth` vì cùng phản ánh yếu tố mùa vụ.
- `holiday` không được đưa đồng thời với `workingday` và `weekday` nhằm hạn chế sự chồng lặp thông tin.

Do đó, mô hình đầy đủ sử dụng 10 biến giải thích gồm `yr`, `mnth`, `hr`, `workingday`, `weekday`, `weathersit`, `temp`, `atemp`, `hum` và `windspeed`.

### Ma trận tương quan

```{r correlation-matrix, fig.width=7, fig.height=5}
cor_matrix <- bike_raw %>%
  dplyr::select(
    cnt,
    temp,
    atemp,
    hum,
    windspeed
  ) %>%
  cor(
    method = "spearman",
    use = "complete.obs"
  )

# Chỉ giữ nửa trên của ma trận tương quan (kèm đường chéo)
cor_matrix[lower.tri(cor_matrix)] <- NA

cor_data <- as.data.frame(as.table(cor_matrix)) %>%
  dplyr::rename(
    Bien_1 = Var1,
    Bien_2 = Var2,
    He_so_tuong_quan = Freq
  ) %>%
  dplyr::filter(!is.na(He_so_tuong_quan))

ggplot(
  cor_data,
  aes(
    x = Bien_1,
    y = Bien_2,
    fill = He_so_tuong_quan
  )
) +
  geom_tile(color = "white") +
  geom_text(
    aes(label = sprintf("%.2f", He_so_tuong_quan)),
    size = 3
  ) +
  scale_fill_gradient2(
    low = "firebrick2",
    mid = "white",
    high = "steelblue",
    midpoint = 0,
    limits = c(-1, 1)
  ) +
  labs(
    title = "Ma trận tương quan giữa các biến định lượng",
    x = NULL,
    y = NULL,
    fill = "Tương quan"
  ) +
  theme_minimal() +
  theme(
    axis.text.x = element_text(
      angle = 45,
      hjust = 0,
      vjust = 0
    ),
    panel.grid = element_blank()
  )
```

Ma trận tương quan cho thấy phần lớn các cặp biến giải thích có mức tương quan thấp hoặc trung bình, vì vậy chưa ghi nhận đa cộng tuyến nghiêm trọng trên toàn bộ tập biến. Tuy nhiên, `temp` và `atemp` có hệ số tương quan rất cao, xấp xỉ 0,99, cho thấy hai biến chứa thông tin gần như trùng lặp. Do đó, cặp biến này cần được xem xét thêm thông qua VIF trước khi xây dựng mô hình hồi quy.

### Kiểm tra VIF

```{r p3-vif-check}
vif_model <- lm(
  cnt ~ yr + mnth + hr + workingday + weekday + season +
    weathersit + temp + atemp + hum + windspeed,
  data = bike
)

vif_result <- car::vif(vif_model)

if (is.matrix(vif_result)) {
  vif_table <- tibble(
    Bien = rownames(vif_result),
    GVIF = vif_result[, 1],
    Bac_tu_do = vif_result[, 2],
    GVIF_hieu_chinh = vif_result[, 3]
  )
} else {
  vif_table <- tibble(
    Bien = names(vif_result),
    VIF = as.numeric(vif_result)
  )
}

knitr::kable(
  vif_table,
  digits = 3,
  col.names = if (ncol(vif_table) == 4) {
    c("Biến", "GVIF", "Bậc tự do", "GVIF hiệu chỉnh")
  } else {
    c("Biến", "VIF")
  },
  caption = "Kết quả kiểm tra đa cộng tuyến của mô hình đầy đủ"
)
```

**Nhận xét:** Kết quả kiểm tra cho thấy `temp` và `atemp` có hiện tượng đa cộng tuyến nghiêm trọng, với VIF lần lượt là 54,225 và 46,502. Kết quả này phù hợp với hệ số tương quan rất cao giữa hai biến, xấp xỉ 0,99. Do cả hai đều phản ánh đặc điểm nhiệt độ, biến `atemp` được loại khỏi tập biến giải thích và giữ lại `temp` vì có ý nghĩa trực tiếp và dễ diễn giải hơn.

Biến `workingday` có VIF bằng 8,664, cho thấy mức độ đa cộng tuyến đáng lưu ý do có sự chồng lặp thông tin với `weekday`, nhưng vẫn thấp hơn ngưỡng 10 thường được sử dụng để nhận diện đa cộng tuyến nghiêm trọng. Vì vậy, biến `workingday` chưa bị loại tại bước này.

Đối với các biến phân loại có nhiều bậc tự do như `mnth`, `hr`, `weekday`, `season` và `weathersit`, việc đánh giá được dựa trên chỉ số GVIF hiệu chỉnh. Các giá trị GVIF hiệu chỉnh của những biến này đều nhỏ hơn 5, trong đó `season` và `mnth` lần lượt đạt 2,340 và 1,300. Do đó, chưa có bằng chứng cho thấy các biến phân loại này gây ra đa cộng tuyến nghiêm trọng và chúng vẫn được giữ lại trong mô hình.

Sau khi loại `atemp`, VIF sẽ được tính lại trên tập biến còn lại và trên mô hình được lựa chọn bằng phương pháp Stepwise để kiểm tra mức độ đa cộng tuyến còn tồn tại.
.

### Xử lý hiện tượng đa cộng tuyến

```{r vif-after-removing-atemp}
vif_model_reduced_1 <- lm(
  cnt ~ yr + mnth + hr + workingday + weekday + season +
    weathersit + temp + hum + windspeed,
  data = bike
)

vif_result_reduced_1 <- car::vif(vif_model_reduced_1)

vif_table_reduced_1 <- tibble(
  Bien = rownames(vif_result_reduced_1),
  GVIF = vif_result_reduced_1[, "GVIF"],
  Bac_tu_do = vif_result_reduced_1[, "Df"],
  GVIF_hieu_chinh =
    vif_result_reduced_1[, "GVIF^(1/(2*Df))"]
)

knitr::kable(
  vif_table_reduced_1,
  digits = 3,
  col.names = c("Biến", "GVIF", "Bậc tự do", "GVIF hiệu chỉnh"),
  caption = "Kết quả kiểm tra đa cộng tuyến sau khi loại biến atemp"
)
```

Sau khi loại bỏ biến `atempt`, mức độ đa cộng tuyến trong mô hình đã giảm đáng kể.

## Kiểm tra outlier

### Boxplot

```{r boxplot-numeric, fig.width=10, fig.height=7}
bike %>%
  dplyr::select(where(is.numeric), -instant, -casual, -registered,-atemp) %>%
  tidyr::pivot_longer(
    cols = everything(),
    names_to = "Bien",
    values_to = "Gia_tri"
  ) %>%
  ggplot2::ggplot(ggplot2::aes(x = Bien, y = Gia_tri)) +
  ggplot2::geom_boxplot() +
  ggplot2::facet_wrap(
    ~ Bien,
    scales = "free_y",
    ncol = 3
  ) +
  ggplot2::labs(
    title = "Boxplot của các biến định lượng",
    x = NULL,
    y = "Giá trị"
  ) +
  ggplot2::theme_minimal() +
  ggplot2::theme(
    axis.text.x = ggplot2::element_blank(),
    axis.ticks.x = ggplot2::element_blank(),
    strip.text = ggplot2::element_text(face = "bold")
  )
```

### IQR

Đối với biến phản hồi `cnt`, quy tắc IQR được dùng như công cụ sàng lọc:

$$IQR=Q_3-Q_1,\qquad
LB=Q_1-1.5IQR,\qquad
UB=Q_3+1.5IQR.$$

Các outlier được xác định bằng quy tắc IQR (chỉ xét các biến định lượng ban đầu, không xét các biến factor)

```{r outlier-check}
# Chọn các biến số cần kiểm tra ngoại lệ
numeric_data <- bike %>%
  dplyr::select(where(is.numeric)) %>%
  dplyr::select(-instant, -casual, -registered, -atemp)

# Tính ngưỡng IQR và số quan sát ngoại lệ cho từng biến
outlier_summary <- numeric_data %>%
  tidyr::pivot_longer(
    cols = everything(),
    names_to = "Bien",
    values_to = "Gia_tri"
  ) %>%
  dplyr::group_by(Bien) %>%
  dplyr::summarise(
    Q1 = quantile(Gia_tri, 0.25, na.rm = TRUE),
    Q3 = quantile(Gia_tri, 0.75, na.rm = TRUE),
    IQR = IQR(Gia_tri, na.rm = TRUE),
    Nguong_duoi = Q1 - 1.5 * IQR,
    Nguong_tren = Q3 + 1.5 * IQR,
    So_quan_sat_ngoai_le = sum(
      Gia_tri < Nguong_duoi | Gia_tri > Nguong_tren,
      na.rm = TRUE
    ),
    Ty_le_ngoai_le = round(
      100 * So_quan_sat_ngoai_le / sum(!is.na(Gia_tri)),
      2
    ),
    .groups = "drop"
  )

outlier_summary
```

```{r}
# Lấy ngưỡng ngoại lệ của cnt
cnt_limit <- outlier_summary %>%
  dplyr::filter(Bien == "cnt")

# Lọc các quan sát ngoại lệ của cnt
cnt_outliers <- bike %>%
  dplyr::filter(
    cnt < cnt_limit$Nguong_duoi |
      cnt > cnt_limit$Nguong_tren
  ) %>%
  dplyr::arrange(desc(cnt)) %>%
  dplyr::select(
    datetime, season, hr, workingday,
    weathersit, temp, hum, windspeed, cnt
  )

# Hiển thị 10 quan sát ngoại lệ có cnt lớn nhất
cnt_outliers %>%
  dplyr::slice_head(n = 10)
```


**Nhận xét:** Theo quy tắc IQR, ngoại lệ xuất hiện ở các biến cnt, windspeed và hum, trong khi temp không ghi nhận ngoại lệ. Riêng các giá trị cnt rất cao chủ yếu xuất hiện vào 17–18 giờ trong ngày làm việc, phần lớn vào năm 2012 và trong điều kiện thời tiết thuận lợi, phù hợp với giờ cao điểm tan tầm. Do đó, các ngoại lệ này nhiều khả năng phản ánh biến động thực tế hơn là sai sót dữ liệu, nên được giữ nguyên và không thực hiện loại bỏ hoặc thay thế.

# Khám phá dữ liệu

Trong phần khám phá dữ liệu này, biến `log_cnt = log(1 + cnt)` được tạo tạm thời vì `cnt` là biến đếm không âm và có thể nhận giá trị bằng 0. Phép biến đổi `log(1 + cnt)` cho phép xử lý các quan sát bằng 0, đồng thời giúp giảm ảnh hưởng của các giá trị lớn và làm rõ hơn hình dạng phân phối của biến target. Việc so sánh phân phối của `cnt` và `log_cnt` được sử dụng để đánh giá sơ bộ liệu phép biến đổi log có giúp giảm độ lệch phải và ổn định mức độ phân tán hay không. Biến `log_cnt` trong phần này chỉ phục vụ mục đích mô tả và trực quan hóa. Các phép biến đổi chính thức cho mô hình sẽ được lựa chọn ở giai đoạn xây dựng mô hình sau khi dữ liệu đã được chia thành tập huấn luyện và tập kiểm định.

```{r prepare-variables-for-eda}
required_eda_vars <- c(
  "dteday", "datetime", "season", "yr", "mnth", "hr", "holiday",
  "weekday", "workingday", "weathersit", "temp", "atemp", "hum",
  "windspeed", "casual", "registered", "cnt"
)

missing_eda_vars <- setdiff(required_eda_vars, names(bike))
if (length(missing_eda_vars) > 0) {
  stop(
    "Dữ liệu bike còn thiếu các biến cần cho EDA: ",
    paste(missing_eda_vars, collapse = ", ")
  )
}

# Tính số giờ không xuất hiện nếu đối tượng này chưa được tạo ở phần tiền xử lý.
if (!exists("n_missing_hours")) {
  full_time_grid_eda <- tibble(
    datetime = seq(
      from = min(bike$datetime, na.rm = TRUE),
      to = max(bike$datetime, na.rm = TRUE),
      by = "hour"
    )
  )

  n_missing_hours <- full_time_grid_eda %>%
    anti_join(bike %>% distinct(datetime), by = "datetime") %>%
    nrow()
}

bike <- bike %>%
  mutate(
    log_cnt = log1p(cnt),
    hr_num = as.integer(as.character(hr)),
    weather_group = case_when(
      stringr::str_detect(as.character(weathersit), "^Quang") ~ "Tốt",
      stringr::str_detect(as.character(weathersit), "^Sương") ~ "Trung bình",
      TRUE ~ "Xấu"
    ) %>% factor(levels = c("Tốt", "Trung bình", "Xấu"))
  ) %>%
  arrange(datetime)
```

## Cấu trúc và mức độ cân bằng của biến phân loại

Số quan sát giữa các mức của biến phân loại có thể không bằng nhau. Việc kiểm tra mức độ cân bằng giúp phát hiện nhóm hiếm và tránh diễn giải quá mức đối với các nhóm có rất ít quan sát, đặc biệt là các mức thời tiết xấu.

```{r eda-categorical-frequency-plots, fig.height=7}
selected_cat_vars <- c(
  "season", "yr", "holiday", "workingday", "weathersit"
)

categorical_plot_data <- purrr::map_dfr(selected_cat_vars, function(v) {
  bike %>%
    transmute(Muc = as.character(.data[[v]])) %>%
    count(Muc, name = "Tan_so") %>%
    mutate(Bien = v)
})

ggplot(categorical_plot_data, aes(x = Muc, y = Tan_so)) +
  geom_col() +
  facet_wrap(~ Bien, scales = "free_x", ncol = 2) +
  labs(
    title = "Tần số của các biến phân loại chính",
    x = NULL,
    y = "Số quan sát"
  ) +
  theme(axis.text.x = element_text(angle = 30, hjust = 1))
```

Các biến `season` và `yr` có phân bố khá cân bằng. Ngược lại, `holiday` và`weathersi`t mất cân bằng rõ, đặc biệt nhóm ngày lễ và thời tiết rất xấu có rất ít quan sát.

## Phân phối của các biến thời tiết

```{r eda-weather-distributions, fig.height=5}
weather_long <- bike %>%
  dplyr::select(temp, hum, windspeed)  %>%
  tidyr::pivot_longer(
    cols = everything(),
    names_to = "Bien",
    values_to = "Gia_tri"
  )

ggplot(weather_long, aes(x = Gia_tri)) +
  geom_histogram(bins = 40, boundary = 0) +
  facet_wrap(~ Bien, scales = "free_y", ncol = 3) +
  labs(
    title = "Phân phối các biến thời tiết",
    x = "Giá trị",
    y = "Tần số"
  )
```

**Nhận xét:** `temp` phân bố chủ yếu ở mức trung bình, `hum` tập trung nhiều ở mức khá cao, trong khi `windspeed` lệch phải với phần lớn quan sát ở mức thấp.

## Phân phối của `cnt` và `log(1+cnt)`

```{r distribution-response, fig.show='hold', out.width='49%'}
ggplot(bike, aes(x = cnt)) +
  geom_histogram(bins = 60, fill = "grey75", color = "black") +
  labs(
    title = "Phân phối tổng số lượt thuê xe theo giờ",
    x = "cnt",
    y = "Tần số"
  )

ggplot(bike, aes(x = log_cnt)) +
  geom_histogram(bins = 60, fill = "grey75", color = "black") +
  labs(
    title = "Phân phối log(1 + cnt)",
    x = "log(1 + cnt)",
    y = "Tần số"
  )
```

`cnt` lệch phải rõ rệt và các giá trị lớn có thể chi phối kết quả mô hình. Vì vậy, phép biến đổi `log(1 + cnt)` được xem xét nhằm thu hẹp các giá trị lớn, giảm độ lệch và hỗ trợ ổn định phương sai, qua đó phù hợp hơn với giả định của mô hình tuyến tính. Việc cộng 1 giúp phép biến đổi áp dụng được khi cnt = 0.

## Nhu cầu thuê xe theo thời gian

### Xu hướng trung bình theo ngày

```{r daily-trend}
daily_demand <- bike %>%
  group_by(dteday) %>%
  summarise(
    Tong_luot_thue = sum(cnt),
    Luot_thue_trung_binh_gio = mean(cnt),
    So_gio_quan_sat = n(),
    .groups = "drop"
  )

ggplot(daily_demand, aes(x = dteday, y = Luot_thue_trung_binh_gio)) +
  geom_line(alpha = 0.45) +
  geom_smooth(se = FALSE, span = 0.08) +
  labs(
    title = "Nhu cầu thuê xe trung bình theo ngày",
    subtitle = "Sử dụng trung bình theo giờ để hạn chế ảnh hưởng của các giờ không xuất hiện",
    x = "Ngày",
    y = "Số lượt thuê trung bình mỗi giờ"
  )
```

Nhu cầu thuê xe có xu hướng tăng theo thời gian và năm 2012 nhìn chung cao hơn năm 2011, đồng thời thể hiện tính mùa vụ với mức thuê giảm vào đầu và cuối năm.

### Xu hướng theo tháng và năm

Biểu đồ theo tháng và năm giúp tách đồng thời hai đặc điểm: mùa vụ trong năm và sự thay đổi quy mô nhu cầu giữa năm 2011 và 2012.

```{r monthly-year-profile}
monthly_year_profile <- bike %>%
  group_by(yr, mnth) %>%
  summarise(
    mean_cnt = mean(cnt),
    median_cnt = median(cnt),
    .groups = "drop"
  )

ggplot(
  monthly_year_profile,
  aes(x = mnth, y = mean_cnt, group = yr, linetype = yr)
) +
  geom_line(linewidth = 0.9) +
  geom_point(size = 1.7) +
  labs(
    title = "Nhu cầu thuê xe trung bình theo tháng và năm",
    x = "Tháng",
    y = "Số lượt thuê trung bình",
    linetype = "Năm"
  ) +
  theme(axis.text.x = element_text(angle = 45, hjust = 1))
```

Nhu cầu thuê xe trung bình năm 2012 cao hơn năm 2011 ở tất cả các tháng, đồng thời đều tăng vào giữa năm và giảm vào cuối năm. Ngoài ra, đường của năm 2012 cao hơn 2011 ở tất cả các tháng, có thể thấy rằng biến `yr` không chỉ phản ánh yếu tố thời gian mà còn có thể đại diện cho xu hướng tăng trưởng của hệ thống.

### Nhu cầu trung bình theo giờ và ngày làm việc

```{r hourly-profile}
hourly_profile <- bike %>%
  group_by(hr, weekday) %>%
  summarise(
    mean_cnt = mean(cnt),
    median_cnt = median(cnt),
    .groups = "drop"
  )

ggplot(hourly_profile, aes(x = hr, y = mean_cnt, group = weekday, linetype = weekday)) +
  geom_line(linewidth = 0.9) +
  geom_point(size = 1.5) +
  labs(
    title = "Nhu cầu thuê xe trung bình theo giờ",
    subtitle = "So sánh ngày làm việc và ngày không làm việc",
    x = "Giờ trong ngày",
    y = "Số lượt thuê trung bình",
    linetype = "Loại ngày"
  ) +
  theme(axis.text.x = element_text(angle = 90, vjust = 0.5))
```
```{r}
hourly_profile <- bike %>%
  group_by(hr, weekday) %>%
  summarise(
    sum_cnt = sum(cnt, na.rm = TRUE),
    .groups = "drop"
  )

ggplot(hourly_profile, aes(x = hr, y = sum_cnt, fill = weekday)) +
  geom_col(show.legend = FALSE) +
  facet_wrap(~ weekday, ncol = 2) +
  labs(
    title = "Tổng số lượt thuê xe theo giờ và thứ trong tuần",
    x = "Giờ trong ngày",
    y = "Tổng số lượt thuê"
  ) +
  theme(
    axis.text.x = element_text(angle = 90, vjust = 0.5)
  )
```

```{r}
weekday_profile <- bike %>%
  group_by(weekday) %>%
  summarise(
    mean_cnt = mean(cnt, na.rm = TRUE),
    .groups = "drop"
  )

ggplot(weekday_profile, aes(x = weekday, y = mean_cnt, fill = weekday)) +
  geom_col(show.legend = FALSE) +
  labs(
    title = "Nhu cầu thuê xe trung bình theo thứ trong tuần",
    x = "Thứ trong tuần",
    y = "Số lượt thuê trung bình"
  )
```



Vào ngày làm việc, nhu cầu thuê xe tăng mạnh vào giờ đi làm buổi sáng và giờ tan tầm buổi chiều. Ngược lại, vào ngày không làm việc, nhu cầu tập trung chủ yếu từ trưa đến đầu giờ chiều. \### Nhu cầu theo giờ và mùa

```{r eda-hour-season-profile}
hour_season_profile <- bike %>%
  group_by(season, hr) %>%
  summarise(
    mean_cnt = mean(cnt),
    se_cnt = sd(cnt) / sqrt(n()),
    lower_ci = mean_cnt - 1.96 * se_cnt,
    upper_ci = mean_cnt + 1.96 * se_cnt,
    .groups = "drop"
  )

ggplot(
  hour_season_profile,
  aes(x = hr, y = mean_cnt, group = season, linetype = season)
) +
  geom_line(linewidth = 0.9) +
  labs(
    title = "Nhu cầu trung bình theo giờ trong từng mùa",
    x = "Giờ",
    y = "Số lượt thuê trung bình",
    linetype = "Mùa"
  ) +
  theme(axis.text.x = element_text(angle = 90, vjust = 0.5))
```

Ở cả bốn mùa, nhu cầu thuê xe đều có hai đỉnh rõ vào khoảng 8 giờ và 17–18 giờ. Mùa Xuân có mức thuê thấp nhất, trong khi các mùa còn lại cao hơn, đặc biệt vào giờ cao điểm chiều.

### Bản đồ nhiệt theo tháng và giờ

```{r month-hour-heatmap}
month_hour <- bike %>%
  group_by(mnth, hr) %>%
  summarise(mean_cnt = mean(cnt), .groups = "drop")

ggplot(month_hour, aes(x = hr, y = mnth, fill = mean_cnt)) +
  geom_tile() +
  labs(
    title = "Bản đồ nhiệt nhu cầu thuê xe theo tháng và giờ",
    x = "Giờ",
    y = "Tháng",
    fill = "Trung bình cnt"
  ) +
  theme(axis.text.x = element_text(angle = 90, vjust = 0.5))
```

Nhu cầu thuê xe thấp vào ban đêm, tăng rõ vào khoảng 7–8 giờ và đạt mức cao nhất vào 17–18 giờ. Mức thuê nhìn chung cao hơn trong các tháng giữa năm và thấp hơn vào đầu, cuối năm.

## Nhu cầu theo các biến phân loại

```{r violin-season-weather, fig.show='hold', out.width='49%'}
ggplot(bike, aes(x = season, y = cnt, fill = season)) +
  geom_violin(trim = FALSE,alpha = 0.45,color = "black") +
  geom_boxplot(width = 0.18,outlier.alpha = 0.06,fill = "white",color = "black") +
  scale_fill_brewer(palette = "Set2") +
  labs(
    title = "Phân phối số lượt thuê theo mùa",
    x = "Mùa",
    y = "cnt"
  ) +
  theme(
    legend.position = "none"
  )

ggplot(bike, aes(x = weather_group, y = cnt, fill = weather_group)) +
  geom_violin(trim = FALSE, alpha = 0.7) +
  geom_boxplot(width = 0.12, fill = "white", outlier.alpha = 0.1) +
  labs(
    title = "Phân phối số lượt thuê theo nhóm thời tiết",
    x = "Nhóm thời tiết",
    y = "cnt"
  ) +
  theme(legend.position = "none")
```

```{r boxplots-working-year, fig.show='hold', out.width='49%'}
ggplot(bike, aes(x = workingday, y = cnt)) +
  geom_boxplot(outlier.alpha = 0.08) +
  labs(
    title = "Số lượt thuê theo trạng thái ngày làm việc",
    x = NULL,
    y = "cnt"
  )

ggplot(bike, aes(x = yr, y = cnt)) +
  geom_boxplot(outlier.alpha = 0.08) +
  labs(
    title = "Số lượt thuê theo năm",
    x = "Năm",
    y = "cnt"
  )
```

Nhu cầu thuê xe thấp nhất vào mùa Xuân và cao nhất vào mùa Thu. Điều kiện thời tiết tốt có số lượt thuê cao hơn nhóm trung bình và xấu. Phân phối giữa ngày làm việc và ngày không làm việc khá tương đồng, trong khi năm 2012 có mức thuê cao hơn rõ rệt so với năm 2011.

## Quan hệ giữa biến thời tiết và số lượt thuê xe

```{r weather-scatter-smooth, fig.height=7}
weather_scatter_data <- bike %>%
  slice_sample(n = min(6000, nrow(bike))) %>%
  pivot_longer(
    cols = c(temp,  hum, windspeed),
    names_to = "Bien",
    values_to = "Gia_tri"
  )

ggplot(weather_scatter_data, aes(x = Gia_tri, y = cnt)) +
  geom_point(alpha = 0.08, size = 0.7) +
  geom_smooth(method = "loess", se = FALSE, span = 0.75) +
  facet_wrap(~ Bien, scales = "free_x", ncol = 2) +
  labs(
    title = "Quan hệ giữa điều kiện thời tiết và số lượt thuê xe",
    x = "Giá trị biến thời tiết đã chuẩn hóa",
    y = "cnt"
  )
```

Nhu cầu thuê xe có xu hướng tăng theo nhiệt độ, nhưng giảm khi độ ẩm ở mức cao. Đối với tốc độ gió, lượng thuê cao nhất ở mức thấp đến trung bình và giảm rõ khi gió mạnh, cho thấy các mối quan hệ không hoàn toàn tuyến tính.

## Mối liên hệ của nhu cầu thuê xe theo độ trễ thời gian

```{r eda-lag24-scatter}
current_series <- bike %>%
  dplyr::select(datetime, current_log_cnt = log_cnt)

lag24_pairs <- inner_join(
  current_series,
  bike %>%
    transmute(
      datetime = datetime + hours(24),
      lagged_log_cnt_24 = log_cnt
    ),
  by = "datetime"
)

ggplot(
  lag24_pairs,
  aes(x = lagged_log_cnt_24, y = current_log_cnt)
) +
  geom_point(alpha = 0.08) +
  geom_smooth(method = "lm", se = FALSE) +
  labs(
    title = "Nhu cầu thuê xe hiện tại và cùng giờ ngày hôm trước",
    x = "log(1 + cnt) tại t - 24 giờ",
    y = "log(1 + cnt) tại thời điểm t"
  )
```

Nhu cầu tại thời điểm hiện tại có mối liên hệ thuận khá rõ với nhu cầu cùng giờ của ngày hôm trước, cho thấy dữ liệu có tính lặp lại theo chu kỳ 24 giờ.

## Tổng hợp phát hiện EDA và định hướng mô hình hóa

Kết quả cho thấy cnt có phân phối lệch phải và nhu cầu thuê xe thay đổi rõ theo giờ, mùa, năm, loại ngày và điều kiện thời tiết. Đây là cơ sở để cân nhắc biến đổi biến phản hồi, xử lý phù hợp các biến phân loại và kiểm tra các giả định sau khi xây dựng mô hình. Việc lựa chọn biến cuối cùng sẽ dựa trên kết quả mô hình thay vì chỉ dựa vào quan sát trực quan.

# Xây dựng mô hình

## Chia dữ liệu

```{r}

set.seed(743)

bike_model <- bike %>%
  dplyr::select(-instant,-casual,-registered,-atemp,
                -dplyr::any_of(c("log_cnt", "hr_num", "weather_group")))

index <- createDataPartition(bike_model$cnt, p = 0.8, list = FALSE)

train_data <- bike_model[index, ]
test_data  <- bike_model[-index, ]

# Kiểm tra kích thước các tập
dim(train_data)
dim(test_data)
```

```{r}
summary(train_data)
```

## Mô hình hồi quy tuyến tính dựa trên Stepwise

### Xây dựng OLS Stepwise

```{r}
#mô hình ban đầu
ols_full <- lm(
  cnt ~ season + yr + mnth + hr +weekday + workingday +weathersit + temp + hum + windspeed,data = train_data)

#stepwise AIC
ols_stepwise <- MASS::stepAIC(
  object = ols_full,
  direction = "both",
  trace = TRUE
)

summary(ols_stepwise)
```

**Nhận xét:** Phương pháp Stepwise AIC đã loại biến `workingday` và giữ lại các biến `season`, `yr`, `mnth`, `hr`, `weekday`, `weathersit`, `temp`, `hum` và `windspeed`. Kết quả này cho thấy sau khi đã xét đồng thời các yếu tố khác, đặc biệt là thông tin về thứ trong tuần thông qua biến `weekday`, biến `workingday` không còn cung cấp đủ thông tin bổ sung để cải thiện mô hình theo tiêu chuẩn AIC. 

Mô hình có ý nghĩa thống kê tổng thể, với p-value của kiểm định F nhỏ hơn (2{,}2\times10^{-16}). Hệ số xác định (R^2) bằng 0,6888 và (R^2) hiệu chỉnh bằng 0,6876, cho thấy mô hình giải thích được khoảng 68,8% sự biến thiên của tổng số lượt thuê xe trên tập huấn luyện. Sai số chuẩn phần dư của mô hình vào khoảng 101 lượt thuê.

Kết quả ước lượng cho thấy, trong điều kiện các yếu tố khác không đổi, nhu cầu thuê xe năm 2012 cao hơn năm 2011 khoảng 84 lượt mỗi giờ. Giờ trong ngày là một trong những yếu tố có ảnh hưởng rõ rệt nhất đến nhu cầu thuê xe, thể hiện qua sự gia tăng mạnh vào khoảng 8 giờ sáng và 17–18 giờ chiều. So với 0 giờ, số lượt thuê dự kiến tại 17 giờ cao hơn khoảng 378 lượt và tại 18 giờ cao hơn khoảng 339 lượt. Kết quả này phù hợp với đặc điểm nhu cầu đi lại tăng cao vào thời điểm bắt đầu và kết thúc giờ làm việc.

Điều kiện thời tiết kém thuận lợi có liên hệ với sự suy giảm nhu cầu thuê xe. So với thời tiết quang đãng, điều kiện sương mù hoặc nhiều mây làm số lượt thuê dự kiến giảm khoảng 10 lượt, trong khi mưa hoặc tuyết nhẹ làm giảm khoảng 66 lượt, khi các yếu tố khác được giữ không đổi. Hệ số của nhóm mưa lớn, tuyết lớn hoặc thời tiết xấu nghiêm trọng chưa có ý nghĩa thống kê ở mức 5%; kết quả này có thể xuất phát từ số lượng quan sát của nhóm quá ít, làm cho ước lượng có độ bất định cao.

Nhu cầu thuê xe có xu hướng tăng khi nhiệt độ tăng, trong khi độ ẩm và tốc độ gió tăng có liên hệ với sự suy giảm số lượt thuê. Tuy nhiên, các hệ số này phản ánh mối liên hệ thống kê sau khi đã kiểm soát các biến khác trong mô hình, không nhất thiết thể hiện quan hệ nhân quả.

Mặc dù một số mức riêng lẻ của biến `mnth`, `season` hoặc `weekday` có thể chưa đạt ý nghĩa thống kê ở mức 5%, điều đó không đồng nghĩa toàn bộ biến phân loại không có đóng góp cho mô hình. Phương pháp Stepwise AIC đánh giá ảnh hưởng của biến phân loại theo toàn bộ các mức; việc loại các biến này khỏi mô hình làm AIC tăng, vì vậy chúng vẫn được giữ lại trong mô hình cuối cùng.


### Kiểm tra đa cộng tuyến của mô hình 

```{r vif-ols-stepwise}
vif_stepwise <- car::vif(ols_stepwise)

if (is.matrix(vif_stepwise)) {
  vif_stepwise_table <- tibble(
    Bien = rownames(vif_stepwise),
    GVIF = vif_stepwise[, "GVIF"],
    Bac_tu_do = vif_stepwise[, "Df"],
    GVIF_hieu_chinh = vif_stepwise[, "GVIF^(1/(2*Df))"]
  )
} else {
  vif_stepwise_table <- tibble(
    Bien = names(vif_stepwise),
    VIF = as.numeric(vif_stepwise)
  )
}

knitr::kable(
  vif_stepwise_table,
  digits = 3,
  col.names = if (ncol(vif_stepwise_table) == 4) {
    c("Biến", "GVIF", "Bậc tự do", "GVIF hiệu chỉnh")
  } else {
    c("Biến", "VIF")
  },
  caption = "Kiểm tra đa cộng tuyến của mô hình OLS Stepwise"
)
```

Kết quả kiểm tra đa cộng tuyến cho thấy các biến phân loại có GVIF thô tương đối lớn do có nhiều bậc tự do. Vì vậy, việc đánh giá được dựa trên chỉ số hiệu chỉnh (GVIF^{1/(2Df)}). Tất cả các giá trị hiệu chỉnh đều nhỏ hơn 5, trong đó lớn nhất là biến `workingday` với giá trị 2,937. Do đó, mô hình chưa có dấu hiệu đa cộng tuyến nghiêm trọng.

### Kiểm tra các giả định của mô hình

Trước khi xem xét phép biến đổi biến phản hồi, phân phối của `cnt` và phần dư của mô hình OLS Stepwise được kiểm tra thông qua histogram, biểu đồ Q–Q và biểu đồ phần dư theo giá trị dự báo.

```{r ols-stepwise-diagnostics, fig.width=10, fig.height=8}
# Phần dư chuẩn hóa và giá trị dự báo
standardized_residuals <- rstandard(ols_stepwise)
fitted_values <- fitted(ols_stepwise)
par(mfrow = c(2, 2))

# Phân phối của biến phản hồi cnt
hist(
  train_data$cnt,
  breaks = 50,
  main = "Phân phối của cnt",
  xlab = "Số lượt thuê xe",
  ylab = "Tần số",
  border = "white"
)

# Phân phối phần dư chuẩn hóa
hist(
  standardized_residuals,
  breaks = 50,
  probability = TRUE,
  main = "Phân phối phần dư chuẩn hóa",
  xlab = "Phần dư chuẩn hóa",
  ylab = "Mật độ",
  border = "white"
)

# Đường mật độ của phân phối chuẩn tắc
curve(dnorm(x, mean = 0, sd = 1),add = TRUE,lwd = 2,lty = 2)

# Biểu đồ Q-Q của phần dư
qqnorm(standardized_residuals,main = "Q-Q plot của phần dư")
qqline(standardized_residuals,lwd = 2,lty = 2)

# Phần dư theo giá trị dự báo
plot(
  fitted_values,
  standardized_residuals,
  pch = 16,
  cex = 0.5,
  main = "Phần dư theo giá trị dự báo",
  xlab = "Giá trị dự báo",
  ylab = "Phần dư chuẩn hóa"
)

abline(h = 0,lwd = 2,lty = 2)
par(mfrow = c(1, 1))
```

**Nhận xét:** Biến phản hồi `cnt` có phân phối lệch phải rõ rệt, với phần lớn quan sát tập trung ở mức thấp và một số giá trị lớn kéo dài về phía bên phải. Phần dư chuẩn hóa của mô hình OLS tập trung quanh 0 nhưng không hoàn toàn phù hợp với đường mật độ chuẩn.

Trên biểu đồ Q–Q, các điểm quan sát lệch đáng kể khỏi đường tham chiếu, đặc biệt tại hai phần đuôi, cho thấy giả định phân phối chuẩn của phần dư chưa được đáp ứng tốt. Bên cạnh đó, biểu đồ phần dư theo giá trị dự báo cho thấy độ phân tán của phần dư thay đổi theo mức dự báo và có xu hướng mở rộng khi giá trị dự báo tăng, thể hiện dấu hiệu phương sai phần dư không đồng nhất.

**Kiểm định chính thức các giả định BLUE**

Để đánh giá định lượng các giả định của mô hình hồi quy tuyến tính cổ điển (BLUE), bốn kiểm định giả thuyết được thực hiện trên mô hình OLS Stepwise ở mức ý nghĩa $\alpha = 0{,}05$: kiểm định RESET (dạng hàm tuyến tính), kiểm định Breusch--Pagan (phương sai sai số đồng nhất), kiểm định Durbin--Watson (tự tương quan bậc 1, các quan sát được sắp xếp theo `datetime` do dữ liệu có cấu trúc thời gian) và kiểm định Kolmogorov--Smirnov (phân phối chuẩn của phần dư chuẩn hóa).

```{r ols-stepwise-blue-tests}
library(lmtest)

# Kiểm định RESET (Ramsey) - dạng hàm tuyến tính
reset_stepwise <- lmtest::resettest(
  ols_stepwise,
  power = 2:3,
  type = "fitted"
)

# Kiểm định Breusch-Pagan - phương sai sai số đồng nhất
bp_stepwise <- lmtest::bptest(ols_stepwise)

# Kiểm định Durbin-Watson - tự tương quan bậc 1
# (sắp xếp phần dư theo datetime vì dữ liệu có cấu trúc thời gian)
dw_stepwise <- lmtest::dwtest(
  ols_stepwise,
  order.by = train_data$datetime,
  alternative = "two.sided",
  exact = FALSE
)

# Kiểm định Kolmogorov-Smirnov - phân phối chuẩn của phần dư chuẩn hóa
ks_stepwise <- suppressWarnings(
  ks.test(
    rstandard(ols_stepwise),
    "pnorm",
    mean = 0,
    sd = 1
  )
)

p_stepwise <- c(
  reset_stepwise$p.value,
  bp_stepwise$p.value,
  dw_stepwise$p.value,
  ks_stepwise$p.value
)

n_violations_stepwise <- sum(p_stepwise < 0.05)

blue_table_stepwise <- tibble(
  Kiem_dinh = c(
    "RESET (Ramsey)",
    "Breusch-Pagan",
    "Durbin-Watson",
    "Kolmogorov-Smirnov"
  ),
  Gia_dinh_H0 = c(
    "Dạng hàm tuyến tính là phù hợp",
    "Phương sai sai số đồng nhất",
    "Không tự tương quan bậc 1",
    "Phần dư chuẩn hóa ~ N(0,1)"
  ),
  Thong_ke = round(c(
    reset_stepwise$statistic,
    bp_stepwise$statistic,
    dw_stepwise$statistic,
    ks_stepwise$statistic
  ), 4),
  P_value = ifelse(
    p_stepwise < 0.0001,
    "< 0,0001",
    format(round(p_stepwise, 4), nsmall = 4)
  ),
  Ket_luan_alpha_5 = ifelse(
    p_stepwise < 0.05,
    "Bác bỏ H0",
    "Chưa đủ cơ sở bác bỏ H0"
  )
)

knitr::kable(
  blue_table_stepwise,
  digits = 4,
  col.names = c("Kiểm định", "Giả thuyết H0", "Thống kê", "P-value", "Kết luận (α = 5%)"),
  caption = "Kết quả kiểm định các giả định BLUE của mô hình OLS Stepwise (alpha = 5\\%)"
)
```

**Kiểm định RESET (dạng hàm tuyến tính):** Giả thuyết $H_0$: mô hình có dạng hàm tuyến tính phù hợp, không thiếu các thành phần bậc cao của giá trị dự báo; $H_1$: dạng hàm hiện tại của mô hình chưa phù hợp. Kết quả cho thống kê $F=$ `r round(reset_stepwise$statistic, 3)` với p-value `r ifelse(reset_stepwise$p.value < 0.0001, "< 0,0001", format(round(reset_stepwise$p.value, 4), nsmall = 4))`. Vì p-value `r ifelse(reset_stepwise$p.value < 0.05, "nhỏ hơn", "lớn hơn hoặc bằng")` $\alpha = 0{,}05$ nên `r ifelse(reset_stepwise$p.value < 0.05, "bác bỏ", "chưa đủ cơ sở bác bỏ")` giả thuyết $H_0$ ở mức ý nghĩa 5%.

**Kiểm định Breusch--Pagan (phương sai đồng nhất):** Giả thuyết $H_0$: phương sai của sai số là đồng nhất (homoscedasticity); $H_1$: phương sai của sai số không đồng nhất (heteroscedasticity). Kết quả cho thống kê $BP=$ `r round(bp_stepwise$statistic, 3)` với p-value `r ifelse(bp_stepwise$p.value < 0.0001, "< 0,0001", format(round(bp_stepwise$p.value, 4), nsmall = 4))`. Vì p-value `r ifelse(bp_stepwise$p.value < 0.05, "nhỏ hơn", "lớn hơn hoặc bằng")` $\alpha = 0{,}05$ nên `r ifelse(bp_stepwise$p.value < 0.05, "bác bỏ", "chưa đủ cơ sở bác bỏ")` giả thuyết $H_0$ ở mức ý nghĩa 5%.

**Kiểm định Durbin--Watson (tự tương quan bậc 1):** Giả thuyết $H_0$: không có tự tương quan bậc 1 giữa các phần dư ($\rho=0$); $H_1$: có tự tương quan bậc 1 giữa các phần dư ($\rho\neq0$). Kết quả cho thống kê $DW=$ `r round(dw_stepwise$statistic, 3)` với p-value `r ifelse(dw_stepwise$p.value < 0.0001, "< 0,0001", format(round(dw_stepwise$p.value, 4), nsmall = 4))`. Vì p-value `r ifelse(dw_stepwise$p.value < 0.05, "nhỏ hơn", "lớn hơn hoặc bằng")` $\alpha = 0{,}05$ nên `r ifelse(dw_stepwise$p.value < 0.05, "bác bỏ", "chưa đủ cơ sở bác bỏ")` giả thuyết $H_0$ ở mức ý nghĩa 5%.

**Kiểm định Kolmogorov--Smirnov (phân phối chuẩn của phần dư):** Giả thuyết $H_0$: phần dư chuẩn hóa của mô hình tuân theo phân phối chuẩn tắc $N(0,1)$; $H_1$: phần dư chuẩn hóa không tuân theo phân phối chuẩn tắc. Kết quả cho thống kê $D=$ `r round(ks_stepwise$statistic, 4)` với p-value `r ifelse(ks_stepwise$p.value < 0.0001, "< 0,0001", format(round(ks_stepwise$p.value, 4), nsmall = 4))`. Vì p-value `r ifelse(ks_stepwise$p.value < 0.05, "nhỏ hơn", "lớn hơn hoặc bằng")` $\alpha = 0{,}05$ nên `r ifelse(ks_stepwise$p.value < 0.05, "bác bỏ", "chưa đủ cơ sở bác bỏ")` giả thuyết $H_0$ ở mức ý nghĩa 5%.

Trong bốn giả định BLUE được kiểm định, có `r n_violations_stepwise` giả định bị bác bỏ ở mức ý nghĩa 5%. `r if (n_violations_stepwise <= 1) "Kết quả này cho thấy mô hình OLS Stepwise nhìn chung đáp ứng tốt các giả định BLUE." else if (n_violations_stepwise == 2) "Kết quả này cho thấy mô hình OLS Stepwise vi phạm một phần các giả định BLUE, nên các kết quả suy diễn (khoảng tin cậy, kiểm định hệ số) cần được diễn giải thận trọng." else "Kết quả này cho thấy mô hình OLS Stepwise vi phạm phần lớn các giả định BLUE, nên các kết quả suy diễn dựa trên mô hình này có thể không còn đáng tin cậy."` Điều này thống nhất với các dấu hiệu quan sát được trên biểu đồ chẩn đoán ở trên. Do đó, phép biến đổi Box–Cox được xem xét nhằm giảm độ lệch của biến phản hồi, cải thiện phân phối phần dư và hỗ trợ ổn định phương sai của mô hình. Tham số biến đổi được ước lượng chỉ trên tập huấn luyện để tránh sử dụng thông tin từ tập kiểm định.

## Mô hình hồi quy tuyến tính với phép biến đổi Box--Cox

### Giới thiệu phép biến đổi Box--Cox

Kết quả kiểm tra mô hình OLS Stepwise cho thấy biến phản hồi `cnt` có phân phối lệch phải, phần dư lệch khỏi đường tham chiếu trên biểu đồ Q--Q và độ phân tán của phần dư thay đổi theo giá trị dự báo. Những dấu hiệu này cho thấy giả định phân phối chuẩn và phương sai không đổi của sai số chưa được đáp ứng tốt trên thang đo ban đầu.

Phép biến đổi Box--Cox được sử dụng để tìm một dạng biến đổi lũy thừa phù hợp cho biến phản hồi dương. Họ phép biến đổi Box--Cox được xác định bởi:

$$
Y^{(\lambda)}
=
\begin{cases}
\dfrac{Y^\lambda-1}{\lambda}, & \lambda\neq 0,\\[6pt]
\log(Y), & \lambda=0.
\end{cases}
$$

Trong đó, $\lambda$ là tham số biến đổi được lựa chọn sao cho hàm hợp lý của mô hình đạt giá trị lớn nhất. Một số trường hợp thường gặp gồm:

- $\lambda=1$: biến phản hồi gần như được giữ nguyên;
- $\lambda=0.5$: tương ứng với biến đổi căn bậc hai;
- $\lambda=0$: tương ứng với biến đổi logarithm;
- $\lambda=-1$: tương ứng với biến đổi nghịch đảo.

Mục đích của phép biến đổi Box--Cox là giảm độ lệch của biến phản hồi, hạn chế ảnh hưởng của các giá trị lớn, hỗ trợ ổn định phương sai và giúp phần dư của mô hình gần với phân phối chuẩn hơn.

Phép biến đổi Box--Cox yêu cầu biến phản hồi nhận giá trị dương. Trong tập dữ liệu đang xét, giá trị nhỏ nhất của `cnt` bằng 1 nên phép biến đổi có thể được áp dụng trực tiếp mà không cần cộng thêm hằng số.

Để tránh rò rỉ dữ liệu, tham số $\lambda$ chỉ được ước lượng từ tập train. Mô hình nền sử dụng cùng tập biến giải thích được mô hình OLS Stepwise lựa chọn, qua đó giúp đánh giá riêng tác động của việc biến đổi biến phản hồi.

### Lựa chọn tham số lambda trên tập huấn luyện

Tham số $\lambda$ của phép biến đổi Box--Cox được lựa chọn bằng phương pháp cực đại hóa hàm hợp lý hồ sơ (*profile log-likelihood*). Giá trị $\lambda$ tối ưu là giá trị làm cho hàm hợp lý của mô hình đạt cực đại.

Việc lựa chọn $\lambda$ chỉ được thực hiện trên tập huấn luyện nhằm tránh sử dụng thông tin từ tập kiểm định trong quá trình xây dựng mô hình. Mô hình OLS Stepwise được sử dụng làm mô hình nền để đánh giá phép biến đổi của biến phản hồi.

```{r boxcox-select-lambda, fig.width=8, fig.height=5}
library(MASS)
library(dplyr)
library(ggplot2)

# Kiểm tra điều kiện áp dụng Box-Cox
if (any(train_data$cnt <= 0)) {
  stop("Phép biến đổi Box-Cox yêu cầu cnt phải lớn hơn 0.")
}

# Tính profile log-likelihood trên một dãy giá trị lambda
boxcox_result <- MASS::boxcox(
  ols_stepwise,
  lambda = seq(-1, 1, by = 0.01),
  plotit = FALSE
)

# Giá trị lambda làm log-likelihood đạt cực đại
lambda_opt <- boxcox_result$x[
  which.max(boxcox_result$y)
]

# Giá trị log-likelihood lớn nhất
max_loglik <- max(boxcox_result$y)

# Ngưỡng xác định khoảng tin cậy xấp xỉ 95% cho lambda
loglik_cutoff <- max_loglik -
  0.5 * qchisq(0.95, df = 1)

# Khoảng tin cậy xấp xỉ 95%
lambda_ci <- range(
  boxcox_result$x[
    boxcox_result$y >= loglik_cutoff
  ]
)

# Dữ liệu để vẽ biểu đồ
boxcox_plot_data <- tibble(
  lambda = boxcox_result$x,
  log_likelihood = boxcox_result$y
)

# Biểu đồ profile log-likelihood
ggplot(
  boxcox_plot_data,
  aes(x = lambda, y = log_likelihood)
) +
  geom_line(linewidth = 0.9) +
  geom_vline(
    xintercept = lambda_opt,
    linetype = "dashed",
    linewidth = 0.8
  ) +
  geom_hline(
    yintercept = loglik_cutoff,
    linetype = "dotted",
    linewidth = 0.8
  ) +
  labs(
    title = "Lựa chọn tham số lambda cho phép biến đổi Box-Cox",
    subtitle = paste0(
      "Lambda tối ưu = ",
      round(lambda_opt, 3)
    ),
    x = expression(lambda),
    y = "Profile log-likelihood"
  ) +
  theme_minimal()
```

Bảng dưới đây trình bày giá trị $\lambda$ tối ưu và khoảng tin cậy xấp xỉ 95%.

```{r boxcox-lambda-table}
lambda_table <- tibble(
  Noi_dung = c(
    "Lambda tối ưu",
    "Cận dưới khoảng tin cậy 95%",
    "Cận trên khoảng tin cậy 95%"
  ),
  Gia_tri = c(
    lambda_opt,
    lambda_ci[1],
    lambda_ci[2]
  )
)

knitr::kable(
  lambda_table,
  digits = 3,
  col.names = c("Nội dung", "Giá trị"),
  caption = "Kết quả lựa chọn tham số lambda"
)
```

**Nhận xét:** Hàm hợp lý hồ sơ đạt giá trị lớn nhất tại $\lambda =$ `r round(lambda_opt, 3)`, với khoảng tin cậy xấp xỉ 95% từ `r round(lambda_ci[1], 3)` đến `r round(lambda_ci[2], 3)`. Vì vậy, giá trị $\lambda =$ `r round(lambda_opt, 3)` được lựa chọn để biến đổi biến phản hồi `cnt`.

Giá trị $\lambda$ được diễn giải theo một số trường hợp thường gặp: nếu $\lambda$ gần 1, biến phản hồi gần như được giữ nguyên; nếu $\lambda$ gần 0, phép biến đổi gần tương đương với logarithm; nếu $\lambda$ gần 0,5, phép biến đổi gần tương đương với căn bậc hai. Trong nghiên cứu này, giá trị chính xác của $\lambda$ được sử dụng để xây dựng mô hình OLS Box--Cox.


### Xây dựng mô hình OLS Box--Cox

Từ kết quả lựa chọn tham số, giá trị $\lambda =$ `r round(lambda_opt, 3)` được sử dụng để biến đổi biến phản hồi `cnt`. Phép biến đổi được thực hiện theo công thức:

$$
cnt^{(\lambda)}
=
\begin{cases}
\dfrac{cnt^\lambda-1}{\lambda}, & \lambda\neq 0,\\[6pt]
\log(cnt), & \lambda=0.
\end{cases}
$$

Để đánh giá riêng tác động của phép biến đổi Box--Cox, mô hình mới sử dụng cùng tập biến giải thích đã được lựa chọn trong mô hình OLS Stepwise. Như vậy, sự khác biệt giữa hai mô hình chủ yếu đến từ việc thay đổi thang đo của biến phản hồi.

```{r build-ols-boxcox}
# Hàm biến đổi Box-Cox
boxcox_transform <- function(y, lambda) {
  if (any(y <= 0)) {
    stop("Phép biến đổi Box-Cox yêu cầu biến phản hồi phải lớn hơn 0.")
  }

  if (abs(lambda) < 1e-6) {
    log(y)
  } else {
    (y^lambda - 1) / lambda
  }
}

# Tạo biến phản hồi sau biến đổi trên tập huấn luyện
train_boxcox <- train_data %>%
  mutate(
    cnt_boxcox = boxcox_transform(
      cnt,
      lambda_opt
    )
  )

# Thay biến phản hồi cnt bằng cnt_boxcox,
# giữ nguyên các biến giải thích của mô hình OLS Stepwise
formula_boxcox <- update(
  formula(ols_stepwise),
  cnt_boxcox ~ .
)

# Xây dựng mô hình OLS Box-Cox
ols_boxcox <- lm(
  formula = formula_boxcox,
  data = train_boxcox
)

# Công thức mô hình
formula(ols_boxcox)

# Kết quả ước lượng
summary(ols_boxcox)
```

**Nhận xét:** Mô hình OLS Box--Cox có ý nghĩa thống kê tổng thể, với thống kê $F=1282$ và p-value nhỏ hơn $2{,}2\times10^{-16}$. Hệ số $R^2=0{,}8251$ và $R^2$ hiệu chỉnh bằng $0{,}8245$, cho thấy mô hình giải thích được khoảng 82,45% sự biến thiên của biến phản hồi sau phép biến đổi Box--Cox trên tập huấn luyện.

Phần lớn các biến giải thích có ý nghĩa thống kê ở mức 5%. Hệ số của `yr2012` mang dấu dương, cho thấy nhu cầu thuê xe năm 2012 cao hơn năm 2011 khi các yếu tố khác không đổi. Biến `hr` tiếp tục thể hiện ảnh hưởng rõ rệt đến nhu cầu thuê xe. Các hệ số tại 8 giờ và 17--18 giờ có giá trị dương lớn, trong khi các khung giờ từ 1 giờ đến 5 giờ có hệ số âm, phù hợp với đặc điểm nhu cầu thấp vào ban đêm và tăng mạnh trong các khung giờ cao điểm.

Điều kiện thời tiết bất lợi làm giảm nhu cầu thuê xe. So với thời tiết quang đãng, hệ số của nhóm sương mù hoặc nhiều mây và nhóm mưa hoặc tuyết nhẹ đều mang dấu âm. Hệ số của nhóm mưa hoặc tuyết lớn chưa có ý nghĩa thống kê ở mức 5%, có thể do nhóm này có số quan sát rất ít nên kết quả ước lượng chưa ổn định.

Đối với các biến thời tiết liên tục, `temp` có hệ số dương, trong khi `hum` và `windspeed` có hệ số âm. Kết quả này cho thấy nhu cầu thuê xe có xu hướng tăng khi nhiệt độ tăng, nhưng giảm khi độ ẩm và tốc độ gió tăng, trong điều kiện các yếu tố khác không đổi.

Một số mức riêng lẻ của biến `mnth`, chẳng hạn tháng 4, tháng 6, tháng 7, tháng 8, tháng 10, tháng 11 và tháng 12, chưa có ý nghĩa thống kê ở mức 5%. Tuy nhiên, điều này không đồng nghĩa toàn bộ biến `mnth` không có đóng góp cho mô hình, vì đây là biến phân loại gồm nhiều mức và cần được xem xét trên toàn bộ các hệ số.

Do biến phản hồi đã được biến đổi Box--Cox, các hệ số ước lượng không còn được diễn giải trực tiếp thành số lượt thuê xe. Sai số chuẩn phần dư bằng 1,472 cũng được tính trên thang Box--Cox nên không thể so sánh trực tiếp với sai số chuẩn phần dư của mô hình OLS trên thang `cnt` ban đầu. Để kết luận mô hình Box--Cox có cải thiện khả năng dự báo hay không, các giá trị dự báo cần được chuyển ngược về thang `cnt` và đánh giá bằng RMSE, MAE và $R^2$ trên tập kiểm định.`.

### Dự báo và chuyển về thang `cnt` ban đầu

Mô hình OLS Box--Cox tạo ra giá trị dự báo trên thang biến đổi. Để đánh giá và so sánh với các mô hình khác, các giá trị dự báo cần được chuyển ngược về thang đo ban đầu của biến `cnt`.

Với $\lambda \neq 0$, phép biến đổi ngược được xác định bởi:

$$
\widehat{cnt}
=
\left(
\lambda\widehat{cnt^{(\lambda)}}+1
\right)^{1/\lambda}.
$$

Trong trường hợp $\lambda=0$, phép biến đổi ngược tương ứng là:

$$
\widehat{cnt}
=
\exp\left(
\widehat{\log(cnt)}
\right).
$$

```{r boxcox-prediction}
# Hàm biến đổi ngược Box-Cox
inverse_boxcox <- function(z, lambda) {
  if (abs(lambda) < 1e-6) {
    return(exp(z))
  }

  base_value <- lambda * z + 1

  # Kiểm tra điều kiện để phép biến đổi ngược có nghĩa
  if (any(base_value <= 0)) {
    stop(
      "Xuất hiện giá trị lambda * z + 1 không dương, ",
      "không thể thực hiện biến đổi ngược Box-Cox."
    )
  }

  base_value^(1 / lambda)
}

# Dự báo trên thang Box-Cox
pred_train_boxcox_scale <- predict(
  ols_boxcox,
  newdata = train_data
)

pred_test_boxcox_scale <- predict(
  ols_boxcox,
  newdata = test_data
)

# Chuyển dự báo về thang cnt ban đầu
pred_train_boxcox <- inverse_boxcox(
  pred_train_boxcox_scale,
  lambda_opt
)

pred_test_boxcox <- inverse_boxcox(
  pred_test_boxcox_scale,
  lambda_opt
)

# Kiểm tra phân phối của giá trị dự báo
prediction_summary <- tibble(
  Tap_du_lieu = c("Train", "Test"),
  Du_bao_nho_nhat = c(
    min(pred_train_boxcox),
    min(pred_test_boxcox)
  ),
  Du_bao_trung_binh = c(
    mean(pred_train_boxcox),
    mean(pred_test_boxcox)
  ),
  Du_bao_lon_nhat = c(
    max(pred_train_boxcox),
    max(pred_test_boxcox)
  )
)

knitr::kable(
  prediction_summary,
  digits = 3,
  col.names = c("Tập dữ liệu", "Dự báo nhỏ nhất", "Dự báo trung bình", "Dự báo lớn nhất"),
  caption = "Thống kê giá trị dự báo của mô hình OLS Box-Cox sau biến đổi ngược"
)
```

Sau khi chuyển về thang đo ban đầu, các giá trị `pred_train_boxcox` và `pred_test_boxcox` đại diện cho số lượt thuê xe dự báo tương ứng trên tập huấn luyện và tập kiểm định.

Các giá trị dự báo được giữ ở dạng số thực và không làm tròn trước khi tính các chỉ số đánh giá, nhằm tránh làm thay đổi RMSE, MAE và $R^2$ của mô hình.

```{r boxcox-prediction-preview}
# Minh họa một số giá trị thực tế và dự báo trên tập test
boxcox_prediction_preview <- tibble(
  Thuc_te = test_data$cnt,
  Du_bao_Box_Cox = pred_test_boxcox
) %>%
  slice_head(n = 10)

knitr::kable(
  boxcox_prediction_preview,
  digits = 2,
  col.names = c("Thực tế", "Dự báo (Box-Cox)"),
  caption = "Một số giá trị thực tế và dự báo của mô hình OLS Box-Cox"
)
```


### Kiểm tra các giả định của mô hình

Tương tự mô hình OLS Stepwise, các giả định của mô hình OLS Box--Cox được kiểm tra trên thang đo đã biến đổi `cnt_boxcox` thông qua phân phối phần dư, biểu đồ Q--Q và biểu đồ phần dư theo giá trị dự báo, sau đó được kiểm định chính thức bằng bốn kiểm định giả thuyết ở mức ý nghĩa $\alpha = 0{,}05$.

```{r ols-boxcox-diagnostics, fig.width=10, fig.height=8}
# Phần dư chuẩn hóa và giá trị dự báo trên thang Box-Cox
standardized_residuals_boxcox <- rstandard(ols_boxcox)
fitted_values_boxcox <- fitted(ols_boxcox)
par(mfrow = c(2, 2))

# Phân phối của biến phản hồi sau biến đổi Box-Cox
hist(
  train_boxcox$cnt_boxcox,
  breaks = 50,
  main = "Phân phối của cnt sau biến đổi Box-Cox",
  xlab = "cnt_boxcox",
  ylab = "Tần số",
  border = "white"
)

# Phân phối phần dư chuẩn hóa
hist(
  standardized_residuals_boxcox,
  breaks = 50,
  probability = TRUE,
  main = "Phân phối phần dư chuẩn hóa",
  xlab = "Phần dư chuẩn hóa",
  ylab = "Mật độ",
  border = "white"
)

# Đường mật độ của phân phối chuẩn tắc
curve(dnorm(x, mean = 0, sd = 1), add = TRUE, lwd = 2, lty = 2)

# Biểu đồ Q-Q của phần dư
qqnorm(standardized_residuals_boxcox, main = "Q-Q plot của phần dư")
qqline(standardized_residuals_boxcox, lwd = 2, lty = 2)

# Phần dư theo giá trị dự báo
plot(
  fitted_values_boxcox,
  standardized_residuals_boxcox,
  pch = 16,
  cex = 0.5,
  main = "Phần dư theo giá trị dự báo",
  xlab = "Giá trị dự báo (thang Box-Cox)",
  ylab = "Phần dư chuẩn hóa"
)

abline(h = 0, lwd = 2, lty = 2)
par(mfrow = c(1, 1))
```

Các biểu đồ trên cung cấp cơ sở trực quan để đối chiếu với kết quả của các kiểm định giả thuyết chính thức được trình bày dưới đây.

**Kiểm định chính thức các giả định BLUE**

```{r ols-boxcox-blue-tests}
library(lmtest)

# Kiểm định RESET (Ramsey) - dạng hàm tuyến tính
reset_boxcox <- lmtest::resettest(
  ols_boxcox,
  power = 2:3,
  type = "fitted"
)

# Kiểm định Breusch-Pagan - phương sai sai số đồng nhất
bp_boxcox <- lmtest::bptest(ols_boxcox)

# Kiểm định Durbin-Watson - tự tương quan bậc 1
# (sắp xếp phần dư theo datetime vì dữ liệu có cấu trúc thời gian)
dw_boxcox <- lmtest::dwtest(
  ols_boxcox,
  order.by = train_boxcox$datetime,
  alternative = "two.sided",
  exact = FALSE
)

# Kiểm định Kolmogorov-Smirnov - phân phối chuẩn của phần dư chuẩn hóa
ks_boxcox <- suppressWarnings(
  ks.test(
    rstandard(ols_boxcox),
    "pnorm",
    mean = 0,
    sd = 1
  )
)

p_boxcox <- c(
  reset_boxcox$p.value,
  bp_boxcox$p.value,
  dw_boxcox$p.value,
  ks_boxcox$p.value
)

n_violations_boxcox <- sum(p_boxcox < 0.05)

blue_table_boxcox <- tibble(
  Kiem_dinh = c(
    "RESET (Ramsey)",
    "Breusch-Pagan",
    "Durbin-Watson",
    "Kolmogorov-Smirnov"
  ),
  Gia_dinh_H0 = c(
    "Dạng hàm tuyến tính là phù hợp",
    "Phương sai sai số đồng nhất",
    "Không tự tương quan bậc 1",
    "Phần dư chuẩn hóa ~ N(0,1)"
  ),
  Thong_ke = round(c(
    reset_boxcox$statistic,
    bp_boxcox$statistic,
    dw_boxcox$statistic,
    ks_boxcox$statistic
  ), 4),
  P_value = ifelse(
    p_boxcox < 0.0001,
    "< 0,0001",
    format(round(p_boxcox, 4), nsmall = 4)
  ),
  Ket_luan_alpha_5 = ifelse(
    p_boxcox < 0.05,
    "Bác bỏ H0",
    "Chưa đủ cơ sở bác bỏ H0"
  )
)

knitr::kable(
  blue_table_boxcox,
  digits = 4,
  col.names = c("Kiểm định", "Giả thuyết H0", "Thống kê", "P-value", "Kết luận (α = 5%)"),
  caption = "Kết quả kiểm định các giả định BLUE của mô hình OLS Box-Cox (alpha = 5\\%)"
)
```

**Kiểm định RESET (dạng hàm tuyến tính):** Giả thuyết $H_0$: mô hình có dạng hàm tuyến tính phù hợp trên thang đã biến đổi, không thiếu các thành phần bậc cao của giá trị dự báo; $H_1$: dạng hàm hiện tại của mô hình chưa phù hợp. Kết quả cho thống kê $F=$ `r round(reset_boxcox$statistic, 3)` với p-value `r ifelse(reset_boxcox$p.value < 0.0001, "< 0,0001", format(round(reset_boxcox$p.value, 4), nsmall = 4))`. Vì p-value `r ifelse(reset_boxcox$p.value < 0.05, "nhỏ hơn", "lớn hơn hoặc bằng")` $\alpha = 0{,}05$ nên `r ifelse(reset_boxcox$p.value < 0.05, "bác bỏ", "chưa đủ cơ sở bác bỏ")` giả thuyết $H_0$ ở mức ý nghĩa 5%.

**Kiểm định Breusch--Pagan (phương sai đồng nhất):** Giả thuyết $H_0$: phương sai của sai số là đồng nhất; $H_1$: phương sai của sai số không đồng nhất. Kết quả cho thống kê $BP=$ `r round(bp_boxcox$statistic, 3)` với p-value `r ifelse(bp_boxcox$p.value < 0.0001, "< 0,0001", format(round(bp_boxcox$p.value, 4), nsmall = 4))`. Vì p-value `r ifelse(bp_boxcox$p.value < 0.05, "nhỏ hơn", "lớn hơn hoặc bằng")` $\alpha = 0{,}05$ nên `r ifelse(bp_boxcox$p.value < 0.05, "bác bỏ", "chưa đủ cơ sở bác bỏ")` giả thuyết $H_0$ ở mức ý nghĩa 5%.

**Kiểm định Durbin--Watson (tự tương quan bậc 1):** Giả thuyết $H_0$: không có tự tương quan bậc 1 giữa các phần dư ($\rho=0$); $H_1$: có tự tương quan bậc 1 giữa các phần dư ($\rho\neq0$). Kết quả cho thống kê $DW=$ `r round(dw_boxcox$statistic, 3)` với p-value `r ifelse(dw_boxcox$p.value < 0.0001, "< 0,0001", format(round(dw_boxcox$p.value, 4), nsmall = 4))`. Vì p-value `r ifelse(dw_boxcox$p.value < 0.05, "nhỏ hơn", "lớn hơn hoặc bằng")` $\alpha = 0{,}05$ nên `r ifelse(dw_boxcox$p.value < 0.05, "bác bỏ", "chưa đủ cơ sở bác bỏ")` giả thuyết $H_0$ ở mức ý nghĩa 5%.

**Kiểm định Kolmogorov--Smirnov (phân phối chuẩn của phần dư):** Giả thuyết $H_0$: phần dư chuẩn hóa của mô hình tuân theo phân phối chuẩn tắc $N(0,1)$; $H_1$: phần dư chuẩn hóa không tuân theo phân phối chuẩn tắc. Kết quả cho thống kê $D=$ `r round(ks_boxcox$statistic, 4)` với p-value `r ifelse(ks_boxcox$p.value < 0.0001, "< 0,0001", format(round(ks_boxcox$p.value, 4), nsmall = 4))`. Vì p-value `r ifelse(ks_boxcox$p.value < 0.05, "nhỏ hơn", "lớn hơn hoặc bằng")` $\alpha = 0{,}05$ nên `r ifelse(ks_boxcox$p.value < 0.05, "bác bỏ", "chưa đủ cơ sở bác bỏ")` giả thuyết $H_0$ ở mức ý nghĩa 5%.

So với mô hình OLS Stepwise (vi phạm `r n_violations_stepwise`/4 giả định BLUE ở mức ý nghĩa 5%), mô hình OLS Box--Cox vi phạm `r n_violations_boxcox`/4 giả định. `r if (n_violations_boxcox < n_violations_stepwise) "Kết quả này cho thấy phép biến đổi Box-Cox đã cải thiện mức độ đáp ứng các giả định BLUE so với mô hình OLS trên thang đo gốc." else if (n_violations_boxcox == n_violations_stepwise) "Kết quả này cho thấy phép biến đổi Box-Cox chưa cải thiện rõ rệt mức độ đáp ứng các giả định BLUE so với mô hình OLS trên thang đo gốc." else "Kết quả này cho thấy phép biến đổi Box-Cox không cải thiện, thậm chí làm giảm mức độ đáp ứng các giả định BLUE so với mô hình OLS trên thang đo gốc."` Do đó, các mô hình điều chỉnh (LASSO, Ridge) và mô hình phi tham số được xem xét thêm ở phần tiếp theo nhằm tăng cường độ tin cậy của kết quả dự báo.

## Các mô hình điều chỉnh

### Chuẩn bị dữ liệu

Các mô hình LASSO và Ridge sử dụng thành phần phạt trên các hệ số hồi quy. Vì mức độ phạt phụ thuộc vào thang đo của biến giải thích, các biến cần được chuẩn hóa trước khi xây dựng mô hình.

Các biến phân loại được chuyển thành biến giả bằng hàm `model.matrix()`. Sau đó, toàn bộ biến giải thích được chuẩn hóa theo Z-score:

$$
Z_j=\frac{X_j-\overline{X}_{j,\text{train}}}
{s_{j,\text{train}}}.
$$

Trung bình và độ lệch chuẩn chỉ được tính trên tập huấn luyện, sau đó được sử dụng để chuẩn hóa tập kiểm định nhằm tránh rò rỉ dữ liệu. Biến phản hồi `cnt` được giữ nguyên trên thang đo ban đầu.

#### Tạo ma trận biến giải thích 

```{r create-design-matrix}

regularized_formula <- ~ season + yr + mnth + hr +weekday + workingday +weathersit +temp + hum + windspeed
# Chuyển các biến phân loại thành biến giả
x_train <- model.matrix(regularized_formula,data = train_data)[, -1]
x_test <- model.matrix(regularized_formula,data = test_data)[, -1]

# Biến phản hồi
y_train <- train_data$cnt
y_test <- test_data$cnt
```

####  Kiểm tra và loại biến không có độ biến thiên

```{r remove-zero-variance}
# Kiểm tra độ lệch chuẩn của các biến trên tập train
train_sd_check <- apply(x_train,2,sd)
# Giữ lại các biến có độ lệch chuẩn lớn hơn 0
keep_columns <- train_sd_check > 0
x_train <- x_train[, keep_columns, drop = FALSE]
x_test <- x_test[, colnames(x_train), drop = FALSE]
# Kiểm tra train và test có cùng các biến
identical(colnames(x_train),colnames(x_test))
```
#### Chuẩn hóa dữ liệu theo Z-score

```{r standardize-regularized-data}
# Trung bình và độ lệch chuẩn được tính trên tập train
train_center <- colMeans(x_train)
train_scale <- apply(x_train,2,sd)

# Chuẩn hóa tập train
x_train_scaled <- scale(x_train,center = train_center,scale = train_scale)

# Chuẩn hóa tập test bằng tham số của train
x_test_scaled <- scale(x_test,center = train_center,scale = train_scale)
```

```{r check-standardization}
standardization_check <- tibble(
  Noi_dung = c(
    "Trung bình tuyệt đối lớn nhất của các biến train",
    "Sai lệch lớn nhất của độ lệch chuẩn train so với 1",
    "Số giá trị không hữu hạn trong train",
    "Số giá trị không hữu hạn trong test"
  ),
  Gia_tri = c(
    max(abs(colMeans(x_train_scaled))),
    max(abs(apply(x_train_scaled, 2, sd) - 1)),
    sum(!is.finite(x_train_scaled)),
    sum(!is.finite(x_test_scaled))
  )
)

knitr::kable(
  standardization_check,
  digits = 10,
  col.names = c("Nội dung", "Giá trị"),
  caption = "Kiểm tra kết quả chuẩn hóa Z-score"
)
```

### Mô hình hồi quy LASSO

LASSO bổ sung thành phần phạt $L_1$ vào hàm mất mát:

$$
\underset{\beta_0,\boldsymbol{\beta}}{\operatorname{min}}
\left\{
\sum_{i=1}^{n}
\left(
y_i-\beta_0-\sum_{j=1}^{p}x_{ij}\beta_j
\right)^2
+
\lambda\sum_{j=1}^{p}|\beta_j|
\right\}.
$$

Khi $\lambda$ tăng, các hệ số bị co dần về 0. Một số hệ số có thể bằng đúng 0, vì vậy LASSO vừa thực hiện điều chuẩn vừa có khả năng lựa chọn biến.

#### Lựa chọn lambda bằng cross-validation

Trong mô hình LASSO, tham số `alpha` được đặt bằng 1. Giá trị $\lambda$ được lựa chọn bằng cross-validation 10-fold trên tập huấn luyện.


```{r create-folds}
set.seed(743)

# Tạo 10 fold dùng chung cho LASSO và Ridge
fold_id <- sample(rep(1:10,length.out = nrow(x_train_scaled)))
# Kiểm tra số quan sát trong từng fold
table(fold_id)
```


```{r lasso-cross-validation, fig.width=8, fig.height=5}
cv_lasso <- cv.glmnet(
  x = x_train_scaled,
  y = y_train,
  alpha = 1,
  foldid = fold_id,
  standardize = FALSE,
  intercept = TRUE,
  type.measure = "mse"
)

plot(cv_lasso)
title(main = "Lựa chọn lambda cho mô hình LASSO")
```

Trong đó:

- `lambda.min` là giá trị $\lambda$ cho sai số cross-validation trung bình nhỏ nhất;
- `lambda.1se` là giá trị $\lambda$ lớn hơn nhưng có sai số nằm trong một sai số chuẩn so với sai số nhỏ nhất, thường tạo ra mô hình đơn giản hơn.

`lambda.min` được lựa chọn vì mục tiêu chính là giảm sai số dự báo.

```{r lasso-lambda-result}
lambda_lasso_min <- cv_lasso$lambda.min
lambda_lasso_1se <- cv_lasso$lambda.1se

lasso_lambda_table <- tibble(Tham_so = c("lambda.min","lambda.1se"),
  Gia_tri = c(lambda_lasso_min,lambda_lasso_1se))
knitr::kable(
  lasso_lambda_table,
  digits = 6,
  col.names = c("Tham số", "Giá trị"),
  caption = "Giá trị lambda của mô hình LASSO"
)
```

**Nhận xét:** Giá trị `lambda.min` bằng `r round(lambda_lasso_min, 6)` được lựa chọn để xây dựng mô hình LASSO cuối cùng vì đây là giá trị làm sai số cross-validation trung bình đạt mức nhỏ nhất.

#### Xây dựng mô hình LASSO

Do dữ liệu đã được chuẩn hóa thủ công theo Z-score, tùy chọn `standardize = FALSE` được sử dụng để tránh chuẩn hóa lại trong `glmnet()`.

```{r build-lasso-model}
lasso_model <- glmnet(x = x_train_scaled,y = y_train,alpha = 1,lambda = lambda_lasso_min,standardize = FALSE,intercept = TRUE)

lasso_model
```

#### Hệ số được LASSO lựa chọn

```{r lasso-coefficients}
lasso_coef_matrix <- as.matrix(coef(lasso_model,s = lambda_lasso_min))
lasso_coefficients <- tibble(Bien = rownames(lasso_coef_matrix),He_so = as.numeric(lasso_coef_matrix[, 1]))
# Các hệ số khác 0, không tính intercept
lasso_selected <- lasso_coefficients %>%
  filter(Bien != "(Intercept)",abs(He_so) > 1e-10) %>%arrange(desc(abs(He_so)))

lasso_selection_summary <- tibble(
  Tong_so_he_so_ung_vien = ncol(x_train_scaled),
  So_he_so_khac_0 = nrow(lasso_selected),
  So_he_so_bang_0 =
    ncol(x_train_scaled) -
    nrow(lasso_selected)
)
knitr::kable(
  lasso_selection_summary,
  col.names = c("Tổng số hệ số ứng viên", "Số hệ số khác 0", "Số hệ số bằng 0"),
  caption = "Tóm tắt lựa chọn hệ số của mô hình LASSO"
)
knitr::kable(
  lasso_selected,
  digits = 4,
  col.names = c("Biến", "Hệ số"),
  caption = "Các hệ số khác 0 của mô hình LASSO"
)
```

**Nhận xét:** Ở giá trị `lambda.min`, mô hình LASSO vẫn giữ lại toàn bộ 51 hệ số, tức là chưa có hệ số nào bị co về đúng 0. Như vậy, mức phạt được lựa chọn chủ yếu làm giảm độ lớn của các hệ số thay vì loại biến khỏi mô hình.

Biến `hr` có ảnh hưởng nổi bật nhất. Các khung giờ 8 giờ, 17 giờ và 18 giờ có hệ số dương lớn, phù hợp với các thời điểm cao điểm buổi sáng và buổi chiều. Ngược lại, các khung giờ từ 1 giờ đến 5 giờ có hệ số âm, cho thấy nhu cầu thuê xe thấp vào ban đêm và sáng sớm.

Bên cạnh đó, `temp` và `yr2012` có hệ số dương khá lớn, cho thấy nhu cầu thuê xe có xu hướng cao hơn khi nhiệt độ tăng và trong năm 2012. Các biến `hum`, `windspeed` và nhóm thời tiết mưa hoặc tuyết nhẹ có hệ số âm, cho thấy độ ẩm cao, gió mạnh và thời tiết xấu có liên hệ với nhu cầu thuê xe thấp hơn.

Các hệ số của biến tháng và ngày trong tuần nhìn chung nhỏ hơn so với biến giờ, nhiệt độ và năm. Do các biến giải thích đã được chuẩn hóa và các hệ số chịu ảnh hưởng của thành phần phạt LASSO, độ lớn hệ số chỉ được sử dụng để so sánh mức độ ảnh hưởng tương đối giữa các biến, không diễn giải trực tiếp thành số lượt thuê tăng hoặc giảm.

#### Dự báo bằng mô hình LASSO

```{r lasso-prediction}
pred_train_lasso <- predict(lasso_model,newx = x_train_scaled,s = lambda_lasso_min) %>%as.numeric()
pred_test_lasso <- predict(lasso_model,newx = x_test_scaled,s = lambda_lasso_min) %>%as.numeric()
```

Mô hình hồi quy tuyến tính có thể tạo ra giá trị dự báo âm mặc dù `cnt` là biến đếm không âm. Các dự báo được giữ nguyên khi tính các chỉ số đánh giá để phản ánh đúng khả năng dự báo của mô hình.

### Mô hình hồi quy Ridge

Ridge bổ sung thành phần phạt $L_2$ vào hàm mất mát:

$$
\underset{\beta_0,\boldsymbol{\beta}}{\operatorname{min}}
\left\{
\sum_{i=1}^{n}
\left(
y_i-\beta_0-\sum_{j=1}^{p}x_{ij}\beta_j
\right)^2
+
\lambda\sum_{j=1}^{p}\beta_j^2
\right\}.
$$

Khác với LASSO, Ridge co các hệ số về gần 0 nhưng thông thường không đưa chúng về đúng 0. Phương pháp này giúp ổn định hệ số khi các biến giải thích có tương quan với nhau.

#### Lựa chọn lambda bằng cross-validation

Trong mô hình Ridge, tham số `alpha` được đặt bằng 0. Ridge sử dụng cùng các fold đã được tạo cho LASSO.

```{r ridge-cross-validation, fig.width=8, fig.height=5}
cv_ridge <- cv.glmnet(
  x = x_train_scaled,
  y = y_train,
  alpha = 0,
  foldid = fold_id,
  standardize = FALSE,
  intercept = TRUE,
  type.measure = "mse"
)

plot(cv_ridge)
title(main = "Lựa chọn lambda cho mô hình Ridge")
```

```{r ridge-lambda-result}
lambda_ridge_min <- cv_ridge$lambda.min
lambda_ridge_1se <- cv_ridge$lambda.1se

ridge_lambda_table <- tibble(Tham_so = c("lambda.min","lambda.1se"),
  Gia_tri = c(lambda_ridge_min,lambda_ridge_1se))

knitr::kable(
  ridge_lambda_table,
  digits = 6,
  col.names = c("Tham số", "Giá trị"),
  caption = "Giá trị lambda của mô hình Ridge"
)
```

**Nhận xét:** Giá trị `lambda.min` bằng `r round(lambda_ridge_min, 6)` được lựa chọn để xây dựng mô hình Ridge cuối cùng vì đây là giá trị làm sai số cross-validation trung bình đạt mức nhỏ nhất.

#### Xây dựng mô hình Ridge

```{r build-ridge-model}
ridge_model <- glmnet(
  x = x_train_scaled,
  y = y_train,
  alpha = 0,
  lambda = lambda_ridge_min,
  standardize = FALSE,
  intercept = TRUE)

ridge_model
```

#### Hệ số của mô hình Ridge

Do Ridge sử dụng thành phần phạt $L_2$, các hệ số thường bị co nhỏ nhưng không bằng đúng 0. Bảng dưới đây trình bày các hệ số có độ lớn tuyệt đối cao nhất.

```{r ridge-coefficients}
ridge_coef_matrix <- as.matrix(coef(ridge_model,s = lambda_ridge_min))
ridge_coefficients <- tibble(
  Bien = rownames(ridge_coef_matrix),
  He_so = as.numeric(ridge_coef_matrix[, 1])
) %>%
  filter(Bien != "(Intercept)") %>%
  arrange(desc(abs(He_so)))

ridge_selection_summary <- tibble(
  Tong_so_he_so = nrow(ridge_coefficients),
  So_he_so_khac_0 = sum(abs(ridge_coefficients$He_so) > 1e-10),
  So_he_so_bang_0 = sum(abs(ridge_coefficients$He_so) <= 1e-10)
)

knitr::kable(
  ridge_selection_summary,
  col.names = c("Tổng số hệ số", "Số hệ số khác 0", "Số hệ số bằng 0"),
  caption = "Tóm tắt hệ số của mô hình Ridge"
)

knitr::kable(
  ridge_coefficients,
  digits = 4,
  col.names = c("Biến", "Hệ số"),
  caption = "Các hệ số của mô hình Ridge"
)
```

**Nhận xét:** Mô hình Ridge giữ lại toàn bộ các hệ số vì thành phần phạt $L_2$ chỉ làm co nhỏ hệ số, chứ không đưa chúng về đúng 0 như LASSO.

Các hệ số có độ lớn lớn nhất vẫn chủ yếu thuộc về biến `hr`. Trong đó, `hr17`, `hr18` và `hr08` có hệ số dương cao nhất, cho thấy nhu cầu thuê xe cao hơn rõ rệt vào các khung giờ cao điểm. Ngược lại, các khung giờ từ 1 giờ đến 5 giờ có hệ số âm, phản ánh nhu cầu thấp vào ban đêm và sáng sớm.

Ngoài biến giờ, `temp` và `yr2012` có hệ số dương khá lớn, cho thấy nhiệt độ cao hơn và năm 2012 có liên hệ với nhu cầu thuê xe cao hơn. Biến `seasonĐông`, `seasonHạ` và `seasonThu` cũng có hệ số dương so với mùa Xuân.

Đối với các yếu tố thời tiết, `hum`, `windspeed` và nhóm thời tiết mưa hoặc tuyết nhẹ có hệ số âm. Điều này cho thấy độ ẩm cao, gió mạnh và thời tiết xấu thường đi kèm với nhu cầu thuê xe thấp hơn.

Các hệ số của tháng và ngày trong tuần nhìn chung có độ lớn nhỏ hơn so với biến giờ, nhiệt độ và năm. Do các biến giải thích đã được chuẩn hóa và hệ số Ridge chịu ảnh hưởng của thành phần điều chuẩn, độ lớn hệ số chủ yếu được dùng để so sánh mức độ ảnh hưởng tương đối giữa các biến, không nên diễn giải trực tiếp thành số lượt thuê tăng hoặc giảm.

#### Dự báo bằng mô hình Ridge

```{r ridge-prediction}
pred_train_ridge <- predict(ridge_model,newx = x_train_scaled,s = lambda_ridge_min) %>%as.numeric()
pred_test_ridge <- predict(ridge_model,newx = x_test_scaled,s = lambda_ridge_min) %>%as.numeric()
```

## Mô hình phi tham số

### Chuẩn bị dữ liệu

```{r}
# Các biến giải thích dùng chung cho mô hình cây
tree_predictors <- c("season","yr","mnth","hr","weekday","workingday","weathersit","temp","hum","windspeed")
categorical_vars <- c("season","yr","mnth","hr","weekday","workingday","weathersit")

# Chỉ giữ biến mục tiêu và các biến giải thích cần thiết
tree_train <- train_data %>%
  dplyr::select(
    cnt,
    dplyr::all_of(tree_predictors)
  ) %>%
  as.data.frame()

tree_test <- test_data %>%
  dplyr::select(
    cnt,
    dplyr::all_of(tree_predictors)
  ) %>%
  as.data.frame()

# Đảm bảo các biến phân loại có cùng levels giữa train và test
for (var in categorical_vars) {
  tree_train[[var]] <- factor(tree_train[[var]])

  tree_test[[var]] <- factor(
    tree_test[[var]],
    levels = levels(tree_train[[var]])
  )
}

# Kiểm tra có mức mới trong test hay không
if (anyNA(tree_test[categorical_vars])) {
  stop(
    "Tập test có mức phân loại không xuất hiện trong tập train."
  )
}

# Chia một phần tập train để lựa chọn siêu tham số
# Tập test cuối cùng vẫn được giữ nguyên
set.seed(743)

fit_index <- caret::createDataPartition(
  tree_train$cnt,
  p = 0.8,
  list = FALSE
)

ml_fit <- tree_train[fit_index, ]
ml_valid <- tree_train[-fit_index, ]

dim(ml_fit)
dim(ml_valid)
dim(tree_test)
```

### Random forest
#### Tuning Random Forest

```{r}
library(ranger)

evaluate_model <- function(
  actual,
  predicted,
  model_name,
  dataset_name
) {
  tibble::tibble(
    Mo_hinh = model_name,
    Tap_du_lieu = dataset_name,
    RMSE = sqrt(mean((actual - predicted)^2, na.rm = TRUE)),
    MAE = mean(abs(actual - predicted), na.rm = TRUE),
    R2 = 1 -
      sum((actual - predicted)^2, na.rm = TRUE) /
      sum((actual - mean(actual, na.rm = TRUE))^2, na.rm = TRUE)
  )
}

rf_formula <- stats::as.formula(
  paste(
    "cnt ~",
    paste(tree_predictors, collapse = " + ")
  )
)

# Lưới siêu tham số
rf_grid <- expand.grid(
  mtry = c(3, 5, 7, 10),
  min.node.size = c(5, 15, 30)
)

rf_tuning_list <- vector(
  mode = "list",
  length = nrow(rf_grid)
)

for (i in seq_len(nrow(rf_grid))) {

  rf_model_i <- ranger::ranger(
    formula = rf_formula,
    data = ml_fit,
    num.trees = 400,
    mtry = rf_grid$mtry[i],
    min.node.size = rf_grid$min.node.size[i],
    sample.fraction = 0.8,
    replace = TRUE,
    respect.unordered.factors = "order",
    importance = "none",
    num.threads = max(
      1,
      parallel::detectCores() - 1
    ),
    seed = 743 + i
  )

  pred_valid_i <- predict(
    rf_model_i,
    data = ml_valid
  )$predictions

  metric_i <- evaluate_model(
    actual = ml_valid$cnt,
    predicted = pred_valid_i,
    model_name = "Random Forest",
    dataset_name = "Validation"
  )

  rf_tuning_list[[i]] <- tibble(
    mtry = rf_grid$mtry[i],
    min_node_size = rf_grid$min.node.size[i],
    RMSE = metric_i$RMSE,
    MAE = metric_i$MAE,
    R2 = metric_i$R2
  )
}

rf_tuning_results <- dplyr::bind_rows(
  rf_tuning_list
) %>%
  dplyr::arrange(RMSE)

knitr::kable(
  rf_tuning_results,
  digits = 4,
  col.names = c("mtry", "Kích thước nút tối thiểu", "RMSE", "MAE", "R²"),
  caption = "Lựa chọn siêu tham số cho Random Forest"
)
```

#### Chọn cấu hình tốt nhất

```{r}
best_rf_params <- rf_tuning_results %>%
  dplyr::slice_min(
    order_by = RMSE,
    n = 1,
    with_ties = FALSE
  )

best_rf_params
```
#### Train lại trên tập train
```{r}
set.seed(743)

rf_final <- ranger::ranger(
  formula = rf_formula,
  data = tree_train,
  num.trees = 1000,
  mtry = best_rf_params$mtry[[1]],
  min.node.size = best_rf_params$min_node_size[[1]],
  sample.fraction = 0.8,
  replace = TRUE,
  respect.unordered.factors = "order",
  importance = "permutation",
  num.threads = max(
    1,
    parallel::detectCores() - 1
  ),
  seed = 743
)

rf_final
```
#### Dự báo và đánh giá
```{r}
pred_train_rf <- predict(
  rf_final,
  data = tree_train
)$predictions

pred_test_rf <- predict(
  rf_final,
  data = tree_test
)$predictions

rf_results <- dplyr::bind_rows(
  evaluate_model(
    actual = tree_train$cnt,
    predicted = pred_train_rf,
    model_name = "Random Forest",
    dataset_name = "Train"
  ),
  evaluate_model(
    actual = tree_test$cnt,
    predicted = pred_test_rf,
    model_name = "Random Forest",
    dataset_name = "Test"
  )
)

knitr::kable(
  rf_results,
  digits = 4,
  col.names = c("Mô hình", "Tập dữ liệu", "RMSE", "MAE", "R²"),
  caption = "Kết quả đánh giá mô hình Random Forest"
)
```

```{r}
pred_train_rf <- predict(
  rf_final,
  data = tree_train
)$predictions

pred_test_rf <- predict(
  rf_final,
  data = tree_test
)$predictions

rf_results <- dplyr::bind_rows(
  evaluate_model(
    actual = tree_train$cnt,
    predicted = pred_train_rf,
    model_name = "Random Forest",
    dataset_name = "Train"
  ),
  evaluate_model(
    actual = tree_test$cnt,
    predicted = pred_test_rf,
    model_name = "Random Forest",
    dataset_name = "Test"
  )
)

knitr::kable(
  rf_results,
  digits = 4,
  col.names = c("Mô hình", "Tập dữ liệu", "RMSE", "MAE", "R²"),
  caption = "Kết quả đánh giá mô hình Random Forest"
)
```

#### Important value
```{r}
rf_importance <- tibble(
  Bien = names(rf_final$variable.importance),
  Do_quan_trong = as.numeric(
    rf_final$variable.importance
  )
) %>%
  dplyr::arrange(
    dplyr::desc(Do_quan_trong)
  )

knitr::kable(
  rf_importance,
  digits = 4,
  col.names = c("Biến", "Độ quan trọng"),
  caption = "Độ quan trọng của các biến trong Random Forest"
)

ggplot(
  rf_importance,
  aes(
    x = reorder(Bien, Do_quan_trong),
    y = Do_quan_trong
  )
) +
  geom_col() +
  coord_flip() +
  labs(
    title = "Độ quan trọng của biến trong Random Forest",
    x = NULL,
    y = "Permutation importance"
  ) +
  theme_minimal()
```

### Mô hình CatBoost

CatBoost là phương pháp gradient boosting trên cây quyết định, có khả năng xử lý trực tiếp các biến phân loại mà không cần mã hóa one-hot. Mô hình có thể phát hiện các quan hệ phi tuyến và hiệu ứng tương tác giữa các biến, do đó được sử dụng để so sánh với các mô hình tuyến tính và điều chuẩn đã xây dựng trước đó.

#### Chuẩn bị dữ liệu cho CatBoost

```{r catboost-data}

#install.packages("remotes")

#remotes::install_url(
#  "https://github.com/catboost/catboost/releases/download/v1.2.10/catboost-R-windows-x86_64-1.2.10.tgz",
#  INSTALL_opts = c("--no-multiarch", "--no-test-load")
#)

library(catboost)

# Các biến giải thích được sử dụng trong mô hình
catboost_predictors <- c(
  "season",
  "yr",
  "mnth",
  "hr",
  "weekday",
  "workingday",
  "weathersit",
  "temp",
  "hum",
  "windspeed"
)

# Các biến phân loại
catboost_categorical <- c(
  "season",
  "yr",
  "mnth",
  "hr",
  "weekday",
  "workingday",
  "weathersit"
)

# Tạo dữ liệu train và test riêng cho CatBoost
catboost_train <- train_data %>%
  dplyr::select(
    cnt,
    dplyr::all_of(catboost_predictors)
  ) %>%
  as.data.frame()

catboost_test <- test_data %>%
  dplyr::select(
    cnt,
    dplyr::all_of(catboost_predictors)
  ) %>%
  as.data.frame()

# Đảm bảo các biến phân loại có cùng levels giữa train và test
for (var in catboost_categorical) {

  train_levels <- levels(
    factor(catboost_train[[var]])
  )

  catboost_train[[var]] <- factor(
    catboost_train[[var]],
    levels = train_levels
  )

  catboost_test[[var]] <- factor(
    catboost_test[[var]],
    levels = train_levels
  )
}

# Kiểm tra tập test có mức phân loại mới hay không
if (anyNA(catboost_test[catboost_categorical])) {
  stop(
    "Tập test có mức phân loại không xuất hiện trong tập train."
  )
}

# Xác định số lõi xử lý
n_threads <- parallel::detectCores(logical = TRUE)

if (is.na(n_threads)) {
  n_threads <- 1L
} else {
  n_threads <- max(1L, n_threads - 1L)
}

dim(catboost_train)
dim(catboost_test)
```

CatBoost không sử dụng trực tiếp tập kiểm định cuối cùng để lựa chọn siêu tham số. Thay vào đó, tập huấn luyện tiếp tục được chia thành tập xây dựng mô hình và tập validation. Tập validation được dùng để theo dõi RMSE và lựa chọn số cây phù hợp thông qua cơ chế early stopping.

#### Chia tập huấn luyện thành tập xây dựng và validation

```{r catboost-validation-split}
set.seed(743)

catboost_fit_index <- caret::createDataPartition(
  catboost_train$cnt,
  p = 0.8,
  list = FALSE
)

catboost_fit <- catboost_train[
  catboost_fit_index,
]

catboost_validation <- catboost_train[
  -catboost_fit_index,
]

dim(catboost_fit)
dim(catboost_validation)
```

#### Tạo dữ liệu Pool cho CatBoost

Các biến phân loại được giữ ở dạng `factor`. Khi dữ liệu đầu vào là `data.frame`, CatBoost sẽ tự động nhận diện các cột factor là biến phân loại.

```{r catboost-pool}
# Pool dùng để lựa chọn số cây
pool_catboost_fit <- catboost.load_pool(
  data = catboost_fit %>%
    dplyr::select(
      dplyr::all_of(catboost_predictors)
    ),
  label = catboost_fit$cnt
)

pool_catboost_validation <- catboost.load_pool(
  data = catboost_validation %>%
    dplyr::select(
      dplyr::all_of(catboost_predictors)
    ),
  label = catboost_validation$cnt
)

# Pool dùng để huấn luyện mô hình cuối cùng
pool_catboost_train <- catboost.load_pool(
  data = catboost_train %>%
    dplyr::select(
      dplyr::all_of(catboost_predictors)
    ),
  label = catboost_train$cnt
)

# Pool dùng để đánh giá trên tập test
pool_catboost_test <- catboost.load_pool(
  data = catboost_test %>%
    dplyr::select(
      dplyr::all_of(catboost_predictors)
    ),
  label = catboost_test$cnt
)
```

#### Lựa chọn số cây bằng early stopping

Mô hình được thiết lập với tối đa 2.000 cây. Cơ chế early stopping sẽ dừng quá trình huấn luyện nếu RMSE trên tập validation không được cải thiện trong 100 vòng liên tiếp. Tham số `use_best_model = TRUE` giúp chỉ giữ lại số cây tương ứng với kết quả validation tốt nhất.

```{r catboost-select}
catboost_params_select <- list(
  loss_function = "RMSE",
  eval_metric = "RMSE",

  # Số cây tối đa
  iterations = 2000,

  # Tốc độ học
  learning_rate = 0.03,

  # Độ sâu của cây
  depth = 8,

  # Điều chuẩn
  l2_leaf_reg = 5,

  # Tăng tính ngẫu nhiên để hạn chế overfitting
  random_strength = 1,
  bootstrap_type = "Bayesian",
  bagging_temperature = 1,

  # Early stopping
  od_type = "Iter",
  od_wait = 100,
  use_best_model = TRUE,

  random_seed = 743,
  thread_count = n_threads,

  # Không tạo thư mục catboost_info
  allow_writing_files = FALSE,

  # In kết quả sau mỗi 100 vòng
  verbose = 100
)

set.seed(743)

catboost_select <- catboost.train(
  learn_pool = pool_catboost_fit,
  test_pool = pool_catboost_validation,
  params = catboost_params_select
)

catboost_select
```

#### Kết quả trên tập validation

```{r catboost-validation-result}
pred_validation_catboost <- catboost.predict(
  model = catboost_select,
  pool = pool_catboost_validation
)

catboost_validation_result <- evaluate_model(
  actual = catboost_validation$cnt,
  predicted = pred_validation_catboost,
  model_name = "CatBoost",
  dataset_name = "Validation"
)

knitr::kable(
  catboost_validation_result,
  digits = 4,
  col.names = c("Mô hình", "Tập dữ liệu", "RMSE", "MAE", "R²"),
  caption = "Kết quả CatBoost trên tập validation"
)
```

#### Xác định số cây tối ưu

```{r catboost-best-trees}
best_catboost_trees <- catboost_select$tree_count

best_catboost_trees
```

Số cây trên được xác định hoàn toàn từ tập huấn luyện và tập validation, không sử dụng thông tin từ tập test cuối cùng.

#### Huấn luyện mô hình CatBoost cuối cùng

Sau khi xác định số cây phù hợp, mô hình được huấn luyện lại trên toàn bộ tập huấn luyện.

```{r catboost-final-model}
catboost_params_final <- list(
  loss_function = "RMSE",
  eval_metric = "RMSE",

  # Sử dụng số cây đã chọn từ tập validation
  iterations = best_catboost_trees,

  learning_rate = 0.03,
  depth = 8,
  l2_leaf_reg = 5,

  random_strength = 1,
  bootstrap_type = "Bayesian",
  bagging_temperature = 1,

  random_seed = 743,
  thread_count = n_threads,

  # Không dùng early stopping ở mô hình cuối
  use_best_model = FALSE,

  allow_writing_files = FALSE,
  verbose = 100
)

set.seed(743)

catboost_final <- catboost.train(
  learn_pool = pool_catboost_train,
  params = catboost_params_final
)

catboost_final
```

#### Dự báo bằng mô hình CatBoost

```{r catboost-prediction}
pred_train_catboost <- catboost.predict(
  model = catboost_final,
  pool = pool_catboost_train
)

pred_test_catboost <- catboost.predict(
  model = catboost_final,
  pool = pool_catboost_test
)
```

#### Đánh giá mô hình CatBoost

```{r catboost-evaluation}
catboost_results <- dplyr::bind_rows(
  evaluate_model(
    actual = catboost_train$cnt,
    predicted = pred_train_catboost,
    model_name = "CatBoost",
    dataset_name = "Train"
  ),
  evaluate_model(
    actual = catboost_test$cnt,
    predicted = pred_test_catboost,
    model_name = "CatBoost",
    dataset_name = "Test"
  )
)

knitr::kable(
  catboost_results,
  digits = 4,
  col.names = c("Mô hình", "Tập dữ liệu", "RMSE", "MAE", "R²"),
  caption = "Kết quả đánh giá mô hình CatBoost"
)
```

#### So sánh giá trị thực tế và giá trị dự báo

```{r catboost-actual-predicted}
catboost_prediction_data <- tibble::tibble(
  Thuc_te = catboost_test$cnt,
  Du_bao = as.numeric(pred_test_catboost)
)

ggplot(
  catboost_prediction_data,
  aes(
    x = Thuc_te,
    y = Du_bao
  )
) +
  geom_point(
    alpha = 0.25,
    size = 1.2
  ) +
  geom_abline(
    intercept = 0,
    slope = 1,
    linetype = "dashed"
  ) +
  labs(
    title = "Giá trị thực tế và dự báo của CatBoost",
    subtitle = "Đường nét đứt biểu diễn trường hợp dự báo hoàn hảo",
    x = "Số lượt thuê thực tế",
    y = "Số lượt thuê dự báo"
  ) +
  theme_minimal()
```

Các điểm càng nằm gần đường chéo thì giá trị dự báo của mô hình càng gần với giá trị thực tế. Sự phân tán của các điểm quanh đường chéo thể hiện mức sai số dự báo của mô hình.

#### Phân phối phần dư của CatBoost

```{r catboost-residuals}
catboost_residual_data <- tibble::tibble(
  Du_bao = as.numeric(pred_test_catboost),
  Phan_du = catboost_test$cnt -
    as.numeric(pred_test_catboost)
)

ggplot(
  catboost_residual_data,
  aes(
    x = Du_bao,
    y = Phan_du
  )
) +
  geom_point(
    alpha = 0.25,
    size = 1.2
  ) +
  geom_hline(
    yintercept = 0,
    linetype = "dashed"
  ) +
  labs(
    title = "Phần dư của mô hình CatBoost trên tập test",
    x = "Giá trị dự báo",
    y = "Phần dư"
  ) +
  theme_minimal()
```

Đối với mô hình học máy, biểu đồ phần dư chủ yếu được sử dụng để kiểm tra liệu mô hình có xu hướng dự báo thiếu hoặc dự báo vượt ở một vùng giá trị nhất định hay không, thay vì kiểm định các giả định phân phối như trong mô hình OLS.

#### Độ quan trọng của các biến

```{r catboost-importance}
catboost_importance <- tibble::tibble(
  Bien = catboost_predictors,
  Do_quan_trong = as.numeric(
    catboost_final$feature_importances
  )
) %>%
  dplyr::arrange(
    dplyr::desc(Do_quan_trong)
  )

knitr::kable(
  catboost_importance,
  digits = 4,
  col.names = c("Biến", "Độ quan trọng"),
  caption = "Độ quan trọng của các biến trong mô hình CatBoost"
)
```

```{r catboost-importance-plot}
ggplot(
  catboost_importance,
  aes(
    x = reorder(Bien, Do_quan_trong),
    y = Do_quan_trong
  )
) +
  geom_col() +
  coord_flip() +
  labs(
    title = "Độ quan trọng của các biến trong CatBoost",
    x = NULL,
    y = "Mức độ quan trọng"
  ) +
  theme_minimal()
```

**Nhận xét:** Mức độ quan trọng của biến phản ánh mức đóng góp tương đối của từng biến vào sự thay đổi giá trị dự báo của mô hình. Biến có độ quan trọng cao hơn được CatBoost sử dụng nhiều hơn trong việc cải thiện khả năng dự báo. Tuy nhiên, chỉ số này không thể hiện chiều tác động dương hoặc âm như hệ số hồi quy của mô hình OLS.

### So sánh 2 mô hình

```{r}
ai_results <- dplyr::bind_rows(
  rf_results,
  catboost_results
) %>%
  dplyr::arrange(Tap_du_lieu, RMSE)

knitr::kable(
  ai_results,
  digits = 4,
  col.names = c("Mô hình", "Tập dữ liệu", "RMSE", "MAE", "R²"),
  caption = "So sánh kết quả Random Forest và CatBoost"
)

ai_test_results <- ai_results %>%
  dplyr::filter(Tap_du_lieu == "Test") %>%
  dplyr::arrange(RMSE)

best_ai_model <- ai_test_results %>%
  dplyr::slice_head(n = 1)
```

### Nhận xét chung về Random Forest và CatBoost

Trên tập kiểm định, mô hình Random Forest đạt RMSE bằng `r round(rf_results$RMSE[rf_results$Tap_du_lieu == "Test"], 4)`, MAE bằng `r round(rf_results$MAE[rf_results$Tap_du_lieu == "Test"], 4)` và (R^2) bằng `r round(rf_results$R2[rf_results$Tap_du_lieu == "Test"], 4)`. Trong khi đó, mô hình CatBoost đạt RMSE bằng `r round(catboost_results$RMSE[catboost_results$Tap_du_lieu == "Test"], 4)`, MAE bằng `r round(catboost_results$MAE[catboost_results$Tap_du_lieu == "Test"], 4)` và (R^2) bằng `r round(catboost_results$R2[catboost_results$Tap_du_lieu == "Test"], 4)`.

Xét theo RMSE trên tập kiểm định, mô hình `r best_ai_model$Mo_hinh` cho kết quả dự báo tốt hơn trong hai mô hình, với RMSE thấp nhất bằng `r round(best_ai_model$RMSE, 4)`. Kết quả này cho thấy các mô hình dựa trên cây có khả năng nắm bắt các quan hệ phi tuyến và hiệu ứng tương tác giữa thời gian, mùa vụ và điều kiện thời tiết mà các mô hình hồi quy tuyến tính có thể chưa phản ánh đầy đủ.

Sự chênh lệch giữa kết quả trên tập huấn luyện và tập kiểm định được sử dụng để đánh giá sơ bộ khả năng khái quát hóa của mô hình. Nếu sai số trên tập huấn luyện thấp hơn đáng kể so với tập kiểm định, mô hình có thể có dấu hiệu quá khớp; ngược lại, mức chênh lệch nhỏ cho thấy khả năng dự báo trên dữ liệu mới tương đối ổn định.

Kết quả độ quan trọng của biến cho biết các yếu tố thời gian, đặc biệt là giờ trong ngày, cùng với năm, nhiệt độ và điều kiện thời tiết có đóng góp đáng kể vào dự báo nhu cầu thuê xe. Tuy nhiên, độ quan trọng của biến chỉ phản ánh mức đóng góp tương đối trong mô hình, không thể hiện chiều tác động dương hoặc âm và không được diễn giải như quan hệ nhân quả.



