## Đánh giá mô hình

### Tiêu chí đánh giá

Sáu mô hình ở Phần 1 (OLS Stepwise, OLS Box--Cox, LASSO, Ridge, Random Forest, CatBoost) được so sánh trên **tập kiểm định**, cùng thang đo `cnt` gốc, bằng RMSE, MAE và \\(R^2\\). Không dùng AIC/BIC để so sánh vì các mô hình khác thang đo biến phản hồi (`cnt` vs `cnt_boxcox`) và khác loại (tuyến tính vs cây); AIC ở Phần 1 chỉ dùng nội bộ để chọn biến cho OLS Stepwise.

### Tổng hợp kết quả các mô hình

```{r p4-collect-predictions}
# Dự báo của mô hình OLS Stepwise trên thang cnt gốc
pred_train_stepwise <- predict(ols_stepwise, newdata = train_data)
pred_test_stepwise  <- predict(ols_stepwise, newdata = test_data)

# Tổng hợp RMSE, MAE, R2 của cả sáu mô hình trên tập train và test,
# sử dụng lại hàm evaluate_model() đã định nghĩa ở Phần 1
model_comparison <- dplyr::bind_rows(
  evaluate_model(train_data$cnt, pred_train_stepwise, "OLS Stepwise", "Train"),
  evaluate_model(test_data$cnt,  pred_test_stepwise,  "OLS Stepwise", "Test"),
  evaluate_model(train_data$cnt, pred_train_boxcox,   "OLS Box-Cox", "Train"),
  evaluate_model(test_data$cnt,  pred_test_boxcox,    "OLS Box-Cox", "Test"),
  evaluate_model(y_train, pred_train_lasso, "LASSO", "Train"),
  evaluate_model(y_test,  pred_test_lasso,  "LASSO", "Test"),
  evaluate_model(y_train, pred_train_ridge, "Ridge", "Train"),
  evaluate_model(y_test,  pred_test_ridge,  "Ridge", "Test"),
  rf_results,
  catboost_results
) %>%
  dplyr::mutate(
    Mo_hinh = factor(
      Mo_hinh,
      levels = c(
        "OLS Stepwise", "OLS Box-Cox", "LASSO",
        "Ridge", "Random Forest", "CatBoost"
      )
    )
  ) %>%
  dplyr::arrange(Mo_hinh, Tap_du_lieu)

knitr::kable(
  model_comparison,
  digits = 4,
  col.names = c("Mô hình", "Tập dữ liệu", "RMSE", "MAE", "R²"),
  caption = "Kết quả RMSE, MAE và R2 của các mô hình trên tập huấn luyện và tập kiểm định"
)
```

### Kiểm tra dấu hiệu quá khớp (overfitting)

```{r p4-overfit-check}
model_comparison_wide <- model_comparison %>%
  # Ép thứ tự Train truoc, Test sau de cot ket qua sau pivot_wider
  # luon co thu tu co dinh, khong phu thuoc vao thu tu xuat hien trong du lieu
  dplyr::mutate(Tap_du_lieu = factor(Tap_du_lieu, levels = c("Train", "Test"))) %>%
  tidyr::pivot_wider(
    id_cols = Mo_hinh,
    names_from = Tap_du_lieu,
    values_from = c(RMSE, MAE, R2)
  ) %>%
  dplyr::mutate(
    Chenh_lech_RMSE = RMSE_Test - RMSE_Train,
    Ty_le_chenh_lech_RMSE = round(100 * Chenh_lech_RMSE / RMSE_Train, 2)
  ) %>%
  dplyr::arrange(RMSE_Test)

knitr::kable(
  model_comparison_wide,
  digits = 4,
  col.names = c(
    "Mô hình",
    "RMSE (Train)", "RMSE (Test)",
    "MAE (Train)", "MAE (Test)",
    "R² (Train)", "R² (Test)",
    "Chênh lệch RMSE", "Chênh lệch RMSE (%)"
  ),
  caption = "Chênh lệch RMSE giữa tập huấn luyện và tập kiểm định của các mô hình"
)

model_max_gap <- model_comparison_wide %>%
  dplyr::slice_max(order_by = Ty_le_chenh_lech_RMSE, n = 1, with_ties = FALSE)
```

**Nhận xét:** RMSE tập kiểm định của mọi mô hình đều cao hơn tập huấn luyện (bình thường). Mô hình chênh lệch nhiều nhất là `r model_max_gap$Mo_hinh` (~`r model_max_gap$Ty_le_chenh_lech_RMSE`%), phù hợp đặc điểm mô hình cây vốn khớp rất sát dữ liệu train; chưa phải dấu hiệu quá khớp nghiêm trọng vì RMSE test vẫn cạnh tranh.

### So sánh và lựa chọn mô hình

```{r p4-rank-models}
model_comparison_test <- model_comparison %>%
  dplyr::filter(Tap_du_lieu == "Test") %>%
  dplyr::arrange(RMSE) %>%
  dplyr::mutate(Xep_hang = dplyr::row_number()) %>%
  dplyr::relocate(Xep_hang)

knitr::kable(
  model_comparison_test,
  digits = 4,
  col.names = c("Xếp hạng", "Mô hình", "Tập dữ liệu", "RMSE", "MAE", "R²"),
  caption = "Xếp hạng các mô hình theo RMSE trên tập kiểm định"
)

best_model_overall <- model_comparison_test %>%
  dplyr::slice(1)

runner_up_model <- model_comparison_test %>%
  dplyr::slice(2)

# Mô hình phi tham số (Random Forest / CatBoost) có RMSE thấp nhất trên tập
# kiểm định - đại diện cho lựa chọn ưu tiên độ chính xác dự báo thuần túy
best_nonparam_model <- model_comparison_test %>%
  dplyr::filter(Mo_hinh %in% c("Random Forest", "CatBoost")) %>%
  dplyr::slice(1)

# Kết quả của OLS Box-Cox - đại diện cho lựa chọn ưu tiên khả năng diễn giải
boxcox_row <- model_comparison_test %>%
  dplyr::filter(Mo_hinh == "OLS Box-Cox")

model_comparison_test <- model_comparison_test %>%
  dplyr::mutate(
    Nhom_khuyen_nghi = dplyr::case_when(
      Mo_hinh == "OLS Box-Cox" ~ "OLS Box-Cox (de dien giai)",
      Mo_hinh == best_nonparam_model$Mo_hinh ~
        paste0(as.character(Mo_hinh), " (du bao chinh xac nhat)"),
      TRUE ~ "Khac"
    )
  )
```

```{r p4-rmse-plot, fig.width=7, fig.height=4.5}
label_boxcox <- "OLS Box-Cox (de dien giai)"
label_nonparam <- paste0(as.character(best_nonparam_model$Mo_hinh), " (du bao chinh xac nhat)")

fill_values <- setNames(
  c("darkorange", "steelblue", "grey70"),
  c(label_boxcox, label_nonparam, "Khac")
)

ggplot(
  model_comparison_test,
  aes(x = reorder(Mo_hinh, -RMSE), y = RMSE, fill = Nhom_khuyen_nghi)
) +
  geom_col(show.legend = TRUE) +
  coord_flip() +
  scale_fill_manual(values = fill_values) +
  labs(
    title = "So sánh RMSE của các mô hình trên tập kiểm định",
    x = NULL,
    y = "RMSE (lượt thuê/giờ)",
    fill = NULL
  ) +
  theme_minimal() +
  theme(legend.position = "bottom")
```

**Nhận xét:** Có sự đánh đổi rõ giữa hai nhóm. Mô hình dễ diễn giải tốt nhất là `r boxcox_row$Mo_hinh` (RMSE = `r round(boxcox_row$RMSE, 4)`, \\(R^2\\) = `r round(boxcox_row$R2, 4)`, hạng `r boxcox_row$Xep_hang`/6). Mô hình phi tham số tốt nhất là `r best_nonparam_model$Mo_hinh` (RMSE = `r round(best_nonparam_model$RMSE, 4)`, \\(R^2\\) = `r round(best_nonparam_model$R2, 4)`, hạng `r best_nonparam_model$Xep_hang`/6), vượt trội các mô hình tuyến tính về độ chính xác nhờ nắm bắt được quan hệ phi tuyến/tương tác giữa giờ, mùa vụ và thời tiết.

Ngoài ra, OLS Stepwise vi phạm `r n_violations_stepwise`/4 và OLS Box--Cox vi phạm `r n_violations_boxcox`/4 giả định BLUE (α = 5%, Phần 1) — không ảnh hưởng RMSE/MAE/R², nhưng khiến suy diễn thống kê (khoảng tin cậy, kiểm định hệ số) từ hai mô hình này cần thận trọng hơn.

**Mô hình được lựa chọn:** Vì mục tiêu vừa cần dự báo vừa cần giải trình được, đề tài đề xuất theo hai mục đích sử dụng thay vì chỉ chọn một mô hình duy nhất:

- **Diễn giải/báo cáo — OLS Box--Cox:** hệ số đọc trực tiếp được, minh bạch, và là mô hình tuyến tính có RMSE/MAE thấp nhất, \\(R^2\\) cao nhất trong nhóm.
- **Độ chính xác dự báo — `r best_nonparam_model$Mo_hinh`:** RMSE/MAE thấp nhất, \\(R^2\\) cao nhất toàn bộ 6 mô hình, đổi lại là hộp đen (diễn giải qua variable importance ở Phần 1).

### Kết luận

`r best_nonparam_model$Mo_hinh` đạt RMSE thấp nhất (`r round(best_nonparam_model$RMSE, 4)`) nhưng là hộp đen; OLS Box--Cox có RMSE cao hơn (`r round(boxcox_row$RMSE, 4)`) nhưng diễn giải được trực tiếp. Đề xuất: **OLS Box--Cox** làm mô hình chính để báo cáo, **`r best_nonparam_model$Mo_hinh`** làm mô hình bổ trợ khi ưu tiên độ chính xác.

Hạn chế: tập train/test chia ngẫu nhiên (không theo thời gian) dù dữ liệu có cấu trúc chuỗi thời gian; mô hình cây không có khoảng tin cậy dự báo như mô hình tuyến tính.
