# Part 2: Mức lương ở các vị trí việc làm trong lĩnh vực khoa học dữ liệu

```{r p2-setup, include=FALSE}
source("../config/setup.R")
knitr::opts_chunk$set(fig.align = "center")
```

## 2.1. Giới thiệu bộ dữ liệu

*(TODO: giới thiệu nguồn dữ liệu "Data Science Job Salaries" (Kaggle),
607 quan trắc, 11 biến — xem mô tả biến trong đề bài.)*

```{r p2-load-data}
salary_raw <- read.csv("data/raw/ds_salaries.csv")
dim(salary_raw)
str(salary_raw)
```

## 2.2. Tiền xử lý dữ liệu

*(TODO: xử lý dữ liệu khuyết (nếu có), mã hóa biến phân loại, gộp nhóm
`job_title` thành các nhóm hợp lý (vd: DA, DS, DE, ML, Manager, Khác, ...),
loại bỏ cột chỉ số dòng không dùng.)*

```{r p2-preprocess}
salary <- salary_raw %>% select(-X)  # TODO: cập nhật tiền xử lý đầy đủ hơn

# TODO: gộp nhóm job_title, vd:
# salary <- salary %>%
#   mutate(job_group = case_when(
#     str_detect(job_title, "Data Scientist") ~ "DS",
#     str_detect(job_title, "Data Analyst")   ~ "DA",
#     str_detect(job_title, "Data Engineer")  ~ "DE",
#     str_detect(job_title, "Machine Learning|ML") ~ "ML",
#     TRUE ~ "Other"
#   ))

sum(is.na(salary))
```

## 2.3. Phân tích khám phá dữ liệu (EDA)

```{r p2-eda-target}
# TODO: thống kê mô tả + phân phối salary_in_usd
ggplot(salary, aes(x = salary_in_usd)) +
  geom_histogram(bins = 30, fill = "#2c7fb8", color = "white")
```

```{r p2-eda-groups}
# TODO: so sánh lương theo experience_level, company_size, employment_type,
# remote_ratio, khu vực địa lý (vd boxplot theo nhóm)
```

```{r p2-eda-trend}
# TODO: xu hướng lương theo work_year
```

*(TODO: diễn giải các phát hiện chính từ EDA.)*

## 2.4. Lựa chọn phương pháp phân tích

*(TODO: lựa chọn và giải thích phương pháp phù hợp cho:
(i) các yếu tố ảnh hưởng đến lương; (ii) so sánh lương giữa các nhóm
(ANOVA / kiểm định trung bình); (iii) xu hướng lương theo thời gian.)*

## 2.5. Chia tập huấn luyện / kiểm định

```{r p2-split}
set.seed(2026)
n <- nrow(salary)
train_idx <- sample(seq_len(n), size = floor(0.8 * n))
train <- salary[train_idx, ]
test  <- salary[-train_idx, ]
dim(train); dim(test)
```

## 2.6. Xây dựng mô hình dự đoán lương

*(TODO: xây dựng ít nhất 2 mô hình hồi quy, vd OLS + Ridge/LASSO/PCR.)*

```{r p2-model-ols}
# TODO: mô hình OLS (ví dụ)
# ols_fit <- lm(salary_in_usd ~ ., data = train)
```

```{r p2-model-2}
# TODO: mô hình thứ hai (Ridge/LASSO/PCR/...)
```

## 2.7. Đánh giá và so sánh mô hình

```{r p2-compare}
# TODO: dùng compare_models() từ config/setup.R để tổng hợp RMSE, MAE, R2
```

*(TODO: chọn mô hình tốt nhất và giải thích lý do.)*

## 2.8. Diễn giải các biến quan trọng

*(TODO: diễn giải ý nghĩa của các biến quan trọng trong mô hình được chọn.)*

## 2.9. Đề xuất cải thiện

*(TODO: đề xuất hướng cải thiện mô hình / phương pháp phân tích khác.)*
