# Part 2: Mức lương ở các vị trí việc làm trong lĩnh vực khoa học dữ liệu

```{r p2-setup, include=FALSE}
if (!requireNamespace("here", quietly = TRUE)) install.packages("here")
source(here::here("config", "setup.R"))
knitr::opts_chunk$set(fig.align = "center")
```

## Giới thiệu bộ dữ liệu

*(TODO: giới thiệu nguồn dữ liệu "Data Science Job Salaries" (Kaggle),
607 quan trắc, 11 biến — xem mô tả biến trong đề bài.)*

```{r p2-load-data}
# TODO: doc du lieu, vi du:
# salary_raw <- read.csv(here::here("Part_2_SalaryDS", "data", "raw", "ds_salaries.csv"))
```

## Tiền xử lý dữ liệu

*(TODO: xử lý dữ liệu khuyết (nếu có), mã hóa biến phân loại, gộp nhóm
`job_title` thành các nhóm hợp lý (vd: DA, DS, DE, ML, Manager, Khác, ...),
loại bỏ cột chỉ số dòng không dùng.)*

```{r p2-preprocess}
```

## Phân tích khám phá dữ liệu (EDA)

```{r p2-eda}
# TODO: thong ke mo ta, phan phoi salary_in_usd, so sanh theo nhom, xu huong
# theo thoi gian, ...
```

*(TODO: diễn giải các phát hiện chính từ EDA.)*

## Lựa chọn phương pháp phân tích

*(TODO: lựa chọn và giải thích phương pháp phù hợp cho:
(i) các yếu tố ảnh hưởng đến lương; (ii) so sánh lương giữa các nhóm
(ANOVA / kiểm định trung bình); (iii) xu hướng lương theo thời gian.)*

## Chia tập huấn luyện / kiểm định

```{r p2-split}
```

## Xây dựng mô hình dự đoán lương

*(TODO: xây dựng ít nhất 2 mô hình hồi quy, vd OLS + Ridge/LASSO/PCR.)*

```{r p2-model}
```

## Đánh giá và so sánh mô hình

```{r p2-compare}
# TODO: dùng compare_models() từ config/setup.R để tổng hợp RMSE, MAE, R2
```

*(TODO: chọn mô hình tốt nhất và giải thích lý do.)*

## Diễn giải các biến quan trọng

*(TODO: diễn giải ý nghĩa của các biến quan trọng trong mô hình được chọn.)*

## Đề xuất cải thiện

*(TODO: đề xuất hướng cải thiện mô hình / phương pháp phân tích khác.)*
