---
title: "Phân tích Lương Data Science — Phần 1: Tiền xử lý và Khám phá Dữ liệu"
author: "Nhóm nghiên cứu"
date: "`r format(Sys.Date(), '%d/%m/%Y')`"
output:
  html_document:
    theme: flatly
    toc: true
    toc_float:
      collapsed: false
      smooth_scroll: true
    toc_depth: 3
    number_sections: true
    df_print: paged
    code_folding: hide
  pdf_document:
    toc: false
    number_sections: true
    latex_engine: xelatex
    keep_tex: false
fontsize: 11pt
geometry: margin=2cm
mainfont: "Times New Roman"
header-includes:
  - \usepackage{float}
  - \usepackage{amsmath}
  - \usepackage{amssymb}
  - \usepackage{booktabs}
  - \usepackage{graphicx}
  - \usepackage{underscore}
  - \definecolor{darkgreen}{HTML}{006400}
---

```{r p2ab-setup, include=FALSE}
knitr::opts_chunk$set(
  echo       = FALSE,
  message    = FALSE,
  warning    = FALSE,
  fig.width  = 9,
  fig.height = 3.4,
  fig.align  = "center",
  # out.width tính theo % chiều rộng khung văn bản (\linewidth) nên tăng giá
  # trị này không bao giờ làm hình tràn lề — chỉ tăng kích thước hiển thị
  # trong đúng khung trang. 85% giúp các biểu đồ nhiều panel/có chú giải
  # (interaction plot, ma trận tương quan, ...) đỡ bị bó hẹp so với 65% trước đó.
  out.width  = "85%",
  dpi        = 150,
  # Thiết bị PDF mặc định của R (grDevices::pdf) chỉ hỗ trợ bộ font Adobe
  # base-14 (Helvetica, Times, ...), không có dấu tiếng Việt -> chữ có dấu
  # trong tiêu đề/nhãn biểu đồ ggplot bị mất, hiển thị thành dấu chấm.
  # "png" (qua Quartz, mặc định của R trên macOS) nhúng font hệ thống đầy đủ
  # Unicode, khắc phục lỗi này. Không dùng cairo_pdf vì phụ thuộc thư viện
  # X11/Cairo hay bị thiếu/hỏng trên máy macOS không cài đủ XQuartz.
  dev        = "png"
)
```

```{r packages}
library(dplyr)
library(tidyr)
library(ggplot2)
library(kableExtra)
library(corrplot)
library(car)
library(scales)
library(stringr)
library(gridExtra)
library(grid)
library(broom)
library(robustbase)
library(patchwork)   # Dùng để ghép các biểu đồ lại với nhau
library(maps)         # Dữ liệu polygon bản đồ thế giới cho map_data("world")
library(countrycode)  # Chuyển mã ISO2 (company_location) sang tên quốc gia

theme_set(
  # base_family = "Times New Roman": cùng font với phần chữ trong tài liệu
  # (mainfont ở YAML), đồng thời đảm bảo có đủ dấu tiếng Việt khi vẽ cùng
  # thiết bị cairo_pdf ở trên.
  theme_minimal(base_size = 12, base_family = "Times New Roman") +
    theme(
      plot.title    = element_text(face = "bold", size = 13),
      plot.subtitle = element_text(size = 11, color = "grey40"),
      axis.title    = element_text(size = 11),
      legend.position = "right"
    )
)

# --------------------------------------------------------------------
# Bảng màu cố định dùng xuyên suốt báo cáo — một dải màu duy nhất, màu
# chủ đạo là xanh dương, để mọi biểu đồ nhất quán và cùng một giá trị
# luôn giữ đúng một màu ở mọi biểu đồ trong toàn bộ báo cáo:
#   - Biểu đồ chỉ có 1 biến (histogram, density, boxplot đơn) -> COL_PRIMARY
#   - Biến CÓ THỨ BẬC (ordinal: experience_level, company_size,
#     remote_ratio) -> gradient xanh đậm-nhạt (PAL_EXP_LEVEL, PAL_COMPANY_SIZE,
#     PAL_REMOTE), vì thứ tự tự nhiên của biến khớp với độ đậm nhạt.
#   - Biến KHÔNG THỨ BẬC nhiều nhóm (job_category, company_region,
#     employment_type) -> PAL_CATEGORY, ánh xạ CỐ ĐỊNH theo từng nhãn cụ
#     thể (không theo vị trí) để không đổi màu khi thứ tự nhóm thay đổi.
#   - Biến nhị phân (cross_border) -> PAL_BINARY
# --------------------------------------------------------------------
COL_PRIMARY <- "#6C7EE1"

PAL_CATEGORY <- c("#6C7EE1", "#92B9E3", "#FFC4A4", "#FBA2D0", "#C688EB")

PAL_LEVEL <- c("#E8F1FD", "#C9DCF5", "#92B9E3", "#6C7EE1")

PAL_BINARY <- c(No = "#D9D9D9", Yes = "#6C7EE1")

# Ánh xạ CỐ ĐỊNH theo nhãn thật của từng biến phân loại — bao gồm cả mã gốc
# (EN/MI/SE/EX, trước khi relevel) lẫn nhãn đầy đủ (Entry/Mid/Senior/Exec,
# sau khi relevel) để cùng một giá trị luôn ra cùng một màu dù chunk nào
# trong file chạy trước hay sau bước relevel.
PAL_EXP_LEVEL <- c(EN = PAL_LEVEL[1], MI = PAL_LEVEL[2], SE = PAL_LEVEL[3], EX = PAL_LEVEL[4],
                    Entry = PAL_LEVEL[1], Mid = PAL_LEVEL[2], Senior = PAL_LEVEL[3], Exec = PAL_LEVEL[4])
pal_3level <- colorRampPalette(PAL_LEVEL)(3)
PAL_COMPANY_SIZE <- c(S = pal_3level[1], M = pal_3level[2], L = pal_3level[3],
                       Small = pal_3level[1], Medium = pal_3level[2], Large = pal_3level[3])
PAL_REMOTE <- c(Onsite = pal_3level[1], Hybrid = pal_3level[2], FullRemote = pal_3level[3])
PAL_JOB_CATEGORY <- c(`Data Analyst` = PAL_CATEGORY[1], `Data Engineer` = PAL_CATEGORY[2],
                       `Data Scientist` = PAL_CATEGORY[3], `ML Engineer` = PAL_CATEGORY[4],
                       Other = PAL_CATEGORY[5])
PAL_REGION <- c(Northern_America = PAL_CATEGORY[1], Europe = PAL_CATEGORY[2],
                 Rest_of_World = PAL_CATEGORY[3])
PAL_EMP_TYPE <- c(FullTime = PAL_CATEGORY[1], PartTime = PAL_CATEGORY[2],
                   Contract = PAL_CATEGORY[3], Freelance = PAL_CATEGORY[4])
PAL_CROSS_BORDER <- c(`Cùng quốc gia` = unname(PAL_BINARY["No"]),
                       `Xuyên biên giới` = unname(PAL_BINARY["Yes"]))
# Hai chuỗi thống kê "Trung bình"/"Trung vị" dùng lặp lại ở nhiều biểu đồ
# (histogram, line chart theo năm) — cố định màu để nhất quán.
PAL_STAT <- c(`Trung bình` = PAL_CATEGORY[1], `Trung vị` = PAL_CATEGORY[2])

scale_fill_jobcat    <- function(...) scale_fill_manual(values = PAL_JOB_CATEGORY, ...)
scale_fill_region    <- function(...) scale_fill_manual(values = PAL_REGION, ...)
scale_fill_emptype   <- function(...) scale_fill_manual(values = PAL_EMP_TYPE, ...)
scale_fill_explevel  <- function(...) scale_fill_manual(values = PAL_EXP_LEVEL, ...)
scale_fill_compsize  <- function(...) scale_fill_manual(values = PAL_COMPANY_SIZE, ...)
scale_fill_remote    <- function(...) scale_fill_manual(values = PAL_REMOTE, ...)

# Hai hàm hỗ trợ trình bày bảng tần suất — thay cho print(table(...)) console,
# dùng xuyên suốt file để mọi bảng tần suất đều ra dạng bảng thật (kbl), nhất
# quán với cách trình bày bảng của phần còn lại trong báo cáo.
tan_suat_bang <- function(x, ten_cot) {
  as.data.frame(table(x)) |>
    setNames(c(ten_cot, "Số lượng")) |>
    arrange(desc(`Số lượng`))
}

tan_suat_nhieu_bien <- function(df, vars) {
  bind_rows(lapply(vars, function(v) {
    tb <- table(df[[v]])
    data.frame(Biến = v, Mức = names(tb), Số_lượng = as.integer(tb))
  }))
}

# fmt() format tiền tệ — đặt ở đây (thay vì ở chunk desc-stats như trước) vì
# được dùng ở nhiều chunk từ sớm (mục Outlier ở Phần Tiền xử lý dữ liệu), trước cả khi tới
# Phần Phân tích khám phá dữ liệu (EDA) nơi nó được định nghĩa ban đầu. Định nghĩa sớm để tránh lỗi
# "could not find function fmt" khi knit tuần tự từ trên xuống.
fmt <- function(x) paste0("$", format(round(x), big.mark = ",", scientific = FALSE))
```

------------------------------------------------------------------------

## Giới thiệu bộ dữ liệu và mục tiêu phân tích
### Giới thiệu bộ dữ liệu

Bộ dữ liệu **Data Science Job Salaries** (Kaggle, 2022) ghi nhận mức lương của các vị trí việc làm trong lĩnh vực khoa học dữ liệu trên phạm vi toàn cầu, giai đoạn 2020–2022. Mỗi quan sát là một hợp đồng lao động, gắn với cấp độ kinh nghiệm (`experience_level`), hình thức làm việc (`employment_type`), chức danh cụ thể (`job_title`), mức lương gốc và mức lương đã quy đổi sang USD (`salary_in_usd`), quốc gia cư trú của người lao động và quốc gia đặt trụ sở công ty, tỷ lệ làm việc từ xa (`remote_ratio`), và quy mô công ty (`company_size`). Biến mục tiêu của toàn bộ phân tích là **`salary_in_usd`** — mức lương quy đổi sang USD, được chọn thay vì lương gốc (`salary`) vì đảm bảo tính so sánh được giữa các quốc gia và loại tiền tệ khác nhau.

Bộ dữ liệu gồm 607 quan sát và 11 biến gốc; bảng mô tả chi tiết từng biến được trình bày ở mục "Khám phá ban đầu" ngay dưới đây.

### Mục tiêu phân tích

Phân tích khám phá dữ liệu (EDA) và xây dựng các mô hình dự đoán, đánh giá những yếu tố ảnh hưởng đến mức lương ở các vị trí việc làm trong lĩnh vực khoa học dữ liệu trên phạm vi toàn cầu.

Cụ thể, phân tích xác định chiều và mức độ ảnh hưởng của kinh nghiệm, nhóm nghề nghiệp, quy mô công ty, hình thức làm việc, mức độ làm việc từ xa và khu vực địa lý đến `salary_in_usd`; so sánh mức lương giữa các nhóm bằng kiểm định thống kê phù hợp; và xem xét xu hướng lương qua 2020–2022 sau khi kiểm soát khác biệt cơ cấu mẫu giữa các năm. Trên cơ sở đó, nhiều mô hình hồi quy được xây dựng và so sánh bằng RMSE, MAE, R² để chọn mô hình dự đoán tốt nhất, làm căn cứ diễn giải các biến quan trọng và đề xuất hướng cải thiện.


## Tiền xử lý dữ liệu

### Khám phá ban đầu

```{r load-data}
# knitr đặt working directory = thư mục chứa file .Rmd khi Knit, nên đường dẫn
# tương đối phải tính từ đó. Thử vài biến thể tên file/độ sâu thư mục phổ biến
# để không bị lỗi "cannot open the connection" chỉ vì lệch tên file hoặc cấu
# trúc thư mục giữa các máy.
csv_candidates <- c(
  "../data/raw/ds_salaries.csv"
)
csv_found <- csv_candidates[file.exists(csv_candidates)]

if (length(csv_found) == 0) {
  stop(
    "Khong tim thay file du lieu. Da thu cac duong dan sau (tinh tu working ",
    "directory hien tai la thu muc chua file .Rmd khi Knit):\n  ",
    paste(csv_candidates, collapse = "\n  "),
    "\nWorking directory hien tai: ", getwd(),
    "\n-> Hay dat file CSV (ds_salaries.csv hoac ds-salaries.csv) vao thu muc ",
    "data/raw/ nam CUNG CAP voi thu muc chua file .Rmd nay, hoac sua lai duong ",
    "dan trong chunk 'load-data'."
  )
}

salary_raw <- read.csv(csv_found[1],
                       stringsAsFactors = FALSE,
                       row.names = 1)   # đọc cột đầu làm row names, không giữ lại
```

```{r overview-dim}
cat("Số quan sát:", nrow(salary_raw), "\n")
cat("Số biến    :", ncol(salary_raw), "\n")
```

```{r overview-structure}
str(salary_raw)
```

```{r overview-head}
head(salary_raw, 8) |>
  mutate(across(c(salary, salary_in_usd), ~format(.x, big.mark = ",", scientific = FALSE, trim = TRUE))) |>
  kbl(booktabs = TRUE, caption = "8 quan sát đầu tiên của bộ dữ liệu gốc") |>
  kable_styling(bootstrap_options = c("hover", "condensed"),
                latex_options = c("HOLD_position", "scale_down"), font_size = 11) |>
  scroll_box(width = "100%")
```

Bộ dữ liệu **Data Science Job Salaries** (Kaggle, 2022) gồm `r nrow(salary_raw)` quan sát và `r ncol(salary_raw)` biến, ghi nhận thông tin về mức lương của các vị trí trong ngành Data Science từ năm 2020 đến 2022. Biến mục tiêu là `salary_in_usd` — mức lương quy đổi ra đô-la Mỹ, đảm bảo tính so sánh được giữa các quốc gia và loại tiền tệ khác nhau.

```{r overview-describe}
data.frame(
  Biến      = names(salary_raw),
  Kiểu      = sapply(salary_raw, class),
  Mô_tả    = c(
    "Năm ghi nhận dữ liệu lương",
    "Cấp độ kinh nghiệm (EN/MI/SE/EX)",
    "Loại hợp đồng (FT/PT/CT/FL)",
    "Chức danh công việc",
    "Lương trong đồng tiền địa phương",
    "Đơn vị tiền tệ",
    "Lương quy đổi sang USD — biến mục tiêu",
    "Quốc gia cư trú của nhân viên",
    "Tỷ lệ làm việc từ xa (0/50/100)",
    "Quốc gia đặt trụ sở công ty",
    "Quy mô công ty (S/M/L)"
  ),
  row.names = NULL
) |>
  kbl(booktabs = TRUE, caption = "Mô tả 11 biến trong bộ dữ liệu gốc") |>
  kable_styling(bootstrap_options = c("hover"),
                latex_options = c("HOLD_position", "scale_down"), font_size = 11)
```

Bộ dữ liệu gồm 1 biến phụ thuộc `salary_in_usd` và 10 biến độc lập, trong đó có 2 biến là định lượng `work_year`, `remote_ratio` nhưng rời rạc và hữu hạn, 8 biến là biến định tính.

### Kiểm tra dữ liệu thiếu

```{r missing-check}
missing_df <- data.frame(
  Biến          = names(salary_raw),
  Số_NA         = colSums(is.na(salary_raw)),
  Tỷ_lệ_NA_pct = round(colMeans(is.na(salary_raw)) * 100, 2),
  row.names     = NULL
)

missing_df |>
  kbl(booktabs = TRUE, caption = "Tổng hợp dữ liệu thiếu theo từng biến") |>
  kable_styling(bootstrap_options = c("hover"),
                latex_options = c("HOLD_position", "scale_down"), font_size = 11) |>
  column_spec(3,
              color = ifelse(missing_df$Số_NA > 0, "red", "darkgreen"),
              bold  = TRUE)
```

```{r missing-total}
total_missing <- sum(is.na(salary_raw))
```

Toàn bộ `r ncol(salary_raw)` biến đều không có giá trị thiếu — tổng cộng `r total_missing` NA.

### Kiểm tra dữ liệu trùng lặp

```{r duplicate-check}
n_dup <- sum(duplicated(salary_raw))

data.frame(
  `Chỉ tiêu` = c("Số hàng trùng lặp hoàn toàn", "Tỷ lệ trùng lặp (%)"),
  `Kết quả` = c(n_dup, round(100 * n_dup / nrow(salary_raw), 2))
) |>
  kbl(booktabs = TRUE, caption = "Kiểm tra dữ liệu trùng lặp") |>
  kable_styling(bootstrap_options = c("hover"),
                latex_options = c("HOLD_position", "scale_down"), font_size = 11, full_width = FALSE)
```

```{r duplicate-show}
if (n_dup > 0) {
  dup_rows <- salary_raw[duplicated(salary_raw) | duplicated(salary_raw, fromLast = TRUE), ] |>
    arrange(work_year, experience_level, job_title, salary_in_usd)
  n_dup_total <- nrow(dup_rows)
  n_dup_show  <- min(10, n_dup_total)

  dup_rows |>
    head(n_dup_show) |>
    kbl(booktabs = TRUE, caption = paste0("Các hàng trùng lặp — hiển thị ", n_dup_show, "/", n_dup_total,
                          " hàng liên quan (mỗi nhóm trùng lặp gồm cả bản gốc lẫn bản sao)")) |>
    kable_styling(bootstrap_options = c("hover"),
                latex_options = c("HOLD_position", "scale_down"), font_size = 11) |>
    scroll_box(width = "100%")
} else {
  cat("Không có hàng nào trùng lặp hoàn toàn.\n")
}
```

```{r duplicate-remove}
salary_raw <- salary_raw[!duplicated(salary_raw), ]
```

Bộ dữ liệu `r if(n_dup == 0) "không có" else paste0("có", n_dup)` hàng trùng lặp hoàn toàn`r if(n_dup > 0) paste0(" — loại bỏ, còn lại ", nrow(salary_raw), " quan sát") else "."` Lưu ý: trong dữ liệu khảo sát lương, hai nhân viên khác nhau hoàn toàn có thể có cùng tổ hợp giá trị (cùng năm, cùng chức danh, cùng mức lương) — đây không phải lỗi nhập liệu. Tuy nhiên, hàng trùng lặp *hoàn toàn* trên tất cả `r ncol(salary_raw)` cột nhiều khả năng là dữ liệu nhập đôi, nên được loại bỏ.

### Loại bỏ biến dư thừa

Qua quan sát ban đầu, nhận thấy có 2 biến có vẻ sẽ không mang nhiều ý nghĩa cho mô hình là 2 biến `salary` (lương địa phương) và `salary_currency` (đơn vị tiền tệ tính lương), vì biến `salary` thì có vẻ đã được quy đổi qua biến phụ thuộc là biến `salary_in_usd` còn biến `salary_currency` thì được kết hợp với biến `salary` để quy đổi qua tiền lương theo USD, và biến này nếu được đặc trưng cho đất nước mà người khảo sát làm việc thì cũng có thể đã được thể hiện qua 2 biến `company_location` hoặc `employee_residence`.

Theo mô tả dữ liệu, `salary_in_usd` là mức lương quy đổi sang USD (tính theo tỷ giá hối đoái chia cho tỷ giá USD trung bình của năm tương ứng, dựa trên dữ liệu từ fxdata.foorilla.com). Tuy nhiên trang fxdata.foorilla.com đã không còn tồn tại, và để kiểm chứng giả định rằng biến `salary` đã quy đổi qua USD 1 cách tuyến tính theo tỷ giá đồng nhất, nhóm tính toán tỷ giá bằng cách chia lương đã quy đổi sang USD cho lương địa phương và so sánh tỷ giá này giữa các đơn vị tiền tệ và năm. Kết quả như bảng dưới đây:

```{r exchange-rate-check}
exchange_rate_check_fixed <- salary_raw %>%
  mutate(
    # Tính tỷ giá ngầm định gốc
    implied_exchange_rate = salary_in_usd / salary,
    # Làm tròn tỷ giá đến 3 chữ số thập phân để loại bỏ nhiễu
    rounded_rate = round(implied_exchange_rate, 4)
  ) %>%
  group_by(salary_currency, work_year) %>%
  summarise(
    min_rate = min(implied_exchange_rate),
    max_rate = max(implied_exchange_rate),
    mean_rate = mean(implied_exchange_rate),
    # Đếm số lượng tỷ giá KHÁC NHAU dựa trên cột ĐÃ LÀM TRÒN
    unique_rates_count = n_distinct(rounded_rate),
    .groups = "drop"
  ) %>%
  arrange(salary_currency, work_year) %>%
  mutate(across(c(min_rate, max_rate, mean_rate), ~round(.x, 5)))

exchange_rate_check_fixed |>
  kbl(booktabs = TRUE, caption = "Tỷ giá ngầm định (salary_in_usd / salary) theo đơn vị tiền tệ và năm",
      col.names = c("Tiền tệ", "Năm", "Min", "Max", "Mean", "Số tỷ giá khác nhau"),
      longtable = TRUE) |>
  kable_styling(bootstrap_options = c("hover"),
                latex_options = c("HOLD_position", "repeat_header", "scale_down"), font_size = 11,
                full_width = FALSE) |>
  scroll_box(width = "100%", height = "350px")
```

Theo bảng trên, nếu lấy đến chữ số thập phân thứ tư, đa số các tỷ giá đều bằng nhau ở từng năm quan sát với từng đơn vị tiền tệ, có đồng EUR khi quan sát có sự sai số ở số thập phân thứ 4. Điều này có thể lý giải cho người thu thập dữ liệu, khi họ nhân tỷ giá đã làm tròn dẫn đến khi chia sẽ có sai số như vậy. Vì sai số là nhỏ nên nhóm chấp nhận kết quả `salary_in_usd` đã được tính và bỏ biến `salary` vì đã được quy đổi qua biến phụ thuộc.

```{r drop-cols}
# salary (đơn vị địa phương) và salary_currency bị loại:
# hai biến này không thêm thông tin độc lập so với salary_in_usd;
# salary_currency tạo thêm ~17 dummy không đóng góp thông tin dự báo riêng.
salary_df <- salary_raw |>
  select(-salary, -salary_currency)
```

Hai biến `salary` (lương địa phương) và `salary_currency` (đơn vị tiền tệ) bị loại vì chúng phụ thuộc hoàn toàn vào `salary_in_usd` — mọi thông tin về quy mô lương đã được quy đổi và gộp vào biến mục tiêu. Giữ lại biến tiền tệ chỉ đưa thêm \~17 dummy tiền tệ vào mô hình mà không đóng góp thông tin dự báo độc lập (Sheather 2009, §2.1).

### Xử lý các biến định tính

#### Xử lý các nhóm chức danh

Xét tới các biến nhóm định tính có ít mức (tần suất từng mức):

```{r encode-summary-before}
tan_suat_nhieu_bien(salary_df, c("experience_level", "employment_type",
                                  "company_size", "remote_ratio", "work_year")) |>
  kbl(booktabs = TRUE, caption = "Tần suất các biến phân loại ít mức — trước khi mã hoá lại reference level",
      col.names = c("Biến", "Mức", "Số lượng")) |>
  kable_styling(bootstrap_options = c("hover"),
                latex_options = c("HOLD_position", "scale_down"), font_size = 11, full_width = FALSE) |>
  collapse_rows(columns = 1, valign = "top")
```

Ba biến định tính còn lại — `job_title`, `company_location`, `employee_residence` — có số lượng mức rất lớn (trên 50 giá trị khác nhau mỗi biến). Bảng dưới đây trình bày tần suất từng mức, sắp xếp giảm dần theo số lượng quan sát:

```{r encode-summary-highcard}
tan_suat_bang(salary_df$job_title, "Chức danh") |>
  kbl(booktabs = TRUE, caption = paste0("Tần suất job_title gốc (", n_distinct(salary_df$job_title),
                        " chức danh khác nhau) — trước khi gom nhóm thành job_category"),
      longtable = TRUE) |>
  kable_styling(bootstrap_options = c("hover", "condensed"),
                latex_options = c("HOLD_position", "repeat_header", "scale_down"), font_size = 11) |>
  scroll_box(width = "100%", height = "350px")
```

```{r encode-summary-company-location}
tan_suat_bang(salary_df$company_location, "Mã quốc gia") |>
  kbl(booktabs = TRUE, caption = paste0("Tần suất company_location gốc (", n_distinct(salary_df$company_location),
                        " quốc gia) — trước khi gộp thành company_region"),
      longtable = TRUE) |>
  kable_styling(bootstrap_options = c("hover", "condensed"),
                latex_options = c("HOLD_position", "repeat_header", "scale_down"), font_size = 11) |>
  scroll_box(width = "100%", height = "350px")
```

Tương tự, tần suất mã quốc gia gốc của `employee_residence` trước khi gộp:

```{r encode-summary-employee-residence}
tan_suat_bang(salary_df$employee_residence, "Mã quốc gia") |>
  kbl(booktabs = TRUE, caption = paste0("Tần suất employee_residence gốc (", n_distinct(salary_df$employee_residence),
                        " quốc gia)"),
      longtable = TRUE) |>
  kable_styling(bootstrap_options = c("hover", "condensed"),
                latex_options = c("HOLD_position", "repeat_header", "scale_down"), font_size = 11) |>
  scroll_box(width = "100%", height = "350px")
```

Xử lý gom nhóm các nhóm chức danh

```{r}
library(dplyr)
library(stringr)

salary_df <- salary_df %>%
  mutate(
    ## --------------------------
    ## JOB_CATEGORY (chức năng công việc) — 5 nhóm, không tách riêng
    ## Manager/Lead (nhóm quản lý được gộp theo từ khóa chức năng bên dưới,
    ## ví dụ "Data Science Manager" -> Data Scientist).
    ## Lưu ý quan trọng: nhãn ở vế phải case_when() PHẢI khớp chính xác với
    ## danh sách `levels` dùng trong factor() ở bước encode-relevel bên dưới —
    ## nếu lệch nhãn (vd "Machine Learning / AI" thay vì "ML Engineer"),
    ## factor() sẽ âm thầm biến quan sát đó thành NA.
    ## --------------------------
    job_category = case_when(
      # 1. Quét nhóm Machine Learning & AI trước (tránh trùng với Engineer/Scientist)
      str_detect(job_title, regex("Machine Learning|ML|AI|Computer Vision|NLP", ignore_case = TRUE)) ~ "ML Engineer",

      # 2. Quét nhóm Data Scientist
      str_detect(job_title, regex("Scientist|Science|Research", ignore_case = TRUE)) ~ "Data Scientist",

      # 3. Quét nhóm Data Analyst
      str_detect(job_title, regex("Analyst|Analytics", ignore_case = TRUE)) ~ "Data Analyst",

      # 4. Quét nhóm Data Engineer
      str_detect(job_title, regex("Engineer|Architect|ETL|Developer", ignore_case = TRUE)) ~ "Data Engineer",

      # 5. Các trường hợp còn lại (bao gồm Manager/Head/Director/Lead không
      # trùng từ khóa chức năng nào ở trên, vd "Manager", "Head of Data")
      TRUE ~ "Other"
    ),

    ## --------------------------
    ## SENIORITY (chỉ để đối chiếu — xem đoạn diễn giải bên dưới)
    ## --------------------------
    seniority = case_when(
      str_detect(job_title, "^Head") ~ "Head",
      str_detect(job_title, "^Director") ~ "Director",
      str_detect(job_title, "^Principal") ~ "Principal",
      str_detect(job_title, "^Lead") ~ "Lead",
      str_detect(job_title, "Manager") ~ "Manager",
      TRUE ~ "Individual Contributor"
    )
  )

salary_df$job_category <- factor(salary_df$job_category)
salary_df$seniority    <- factor(salary_df$seniority)
```

```{r}
table(salary_df$job_category)
```

```{r}
p1 <- ggplot(salary_df, aes(x = job_category, y = salary_in_usd, fill = job_category)) +
  geom_boxplot(alpha = 0.7, outlier.colour = "red", outlier.size = 2) +
  scale_fill_jobcat() +
  scale_y_continuous(labels = scales::comma) + # Format số cho dễ nhìn
  theme_minimal() +
  labs(
    title = "Phân phối Mức lương theo Nhóm nghề nghiệp (Boxplot)",
    x = "Nhóm nghề nghiệp",
    y = "Mức lương (USD)"
  ) +
  theme(legend.position = "none")

print(p1)
```

```{r}
p2 <- ggplot(salary_df, aes(x = salary_in_usd, fill = job_category)) +
  geom_density(alpha = 0.6) +
  facet_wrap(~job_category) + # Tách mỗi nhóm ra một khung hình riêng
  scale_fill_jobcat() +
  scale_x_continuous(labels = scales::comma) +
  theme_minimal() +
  labs(
    title = "Mật độ phân phối Mức lương theo Nhóm nghề (Density Plot)",
    x = "Mức lương (USD)",
    y = "Mật độ"
  ) +
  theme(legend.position = "none", axis.text.x = element_text(angle = 45, hjust = 1))

print(p2)
```

Để giảm số mức của biến `job_title` (high cardinality), hơn 50 chức danh được gom về 5 nhóm chức năng: **Data Analyst** (trực quan hóa), **Data Engineer** (hạ tầng), **Data Scientist** (mô hình thống kê), **ML Engineer** (triển khai AI/ML), và **Other** (các chức danh còn lại, gồm cả vị trí quản lý/lãnh đạo không khớp từ khóa chức năng nào). Cách gom này cân bằng cỡ mẫu giữa các nhóm, đảm bảo sức mạnh thống kê cho ANOVA và hồi quy ở các bước sau. **Data Scientist** và **Data Engineer** chiếm tỷ trọng lớn nhất.

```{r seniority-freq}
tan_suat_bang(salary_df$seniority, "Seniority") |>
  kbl(booktabs = TRUE, caption = "Phân phối biến seniority (dùng để đối chiếu, không đưa vào mô hình)") |>
  kable_styling(bootstrap_options = c("hover"),
                latex_options = c("HOLD_position", "scale_down"), font_size = 11, full_width = FALSE)
```

```{r seniority-crosstab-n}
# 1. Tạo bảng chéo (Cross-tabulation) đếm số lượng
cross_tab <- table(salary_df$experience_level, salary_df$seniority)

as.data.frame.matrix(cross_tab) |>
  tibble::rownames_to_column("Experience level") |>
  kbl(booktabs = TRUE, caption = "Bảng đối chiếu số lượng giữa experience_level và seniority") |>
  kable_styling(bootstrap_options = c("hover"),
                latex_options = c("HOLD_position", "scale_down"), font_size = 11)
```

Quy đổi bảng trên sang tỷ lệ phần trăm theo cột giúp so sánh trực tiếp cơ cấu `experience_level` giữa các nhóm `seniority`, không phụ thuộc chênh lệch cỡ mẫu giữa các cột:

```{r seniority-crosstab-pct}
# 2. Bảng chéo tính theo tỷ lệ % — margin = 2: tổng % theo từng cột Seniority
prop_tab <- round(prop.table(cross_tab, margin = 2) * 100, 1)

as.data.frame.matrix(prop_tab) |>
  tibble::rownames_to_column("Experience level") |>
  kbl(booktabs = TRUE, caption = "Tỷ lệ phần trăm phân bổ experience_level trong từng seniority") |>
  kable_styling(bootstrap_options = c("hover"),
                latex_options = c("HOLD_position", "scale_down"), font_size = 11)
```

```{r seniority-plot}
# 3. Vẽ biểu đồ Bar Chart dạng Stacked để kiểm tra trực quan
library(ggplot2)

ggplot(salary_df, aes(x = seniority, fill = experience_level)) +
  geom_bar(position = "fill") + # position = "fill" đưa về tỷ lệ 100%
  scale_fill_explevel() +
  theme_minimal() +
  scale_y_continuous(labels = scales::percent_format()) +
  labs(
    title = "Mối quan hệ giữa Seniority và Experience Level",
    x = "Cấp bậc chức danh (Seniority)",
    y = "Tỷ lệ (%)",
    fill = "Kinh nghiệm\n(Exp Level)"
  ) +
  theme(axis.text.x = element_text(angle = 45, hjust = 1))
```

Biến phái sinh `seniority` bị loại khỏi mô hình vì trùng lặp thông tin lớn với `experience_level` — vốn đã phân loại cấp bậc chi tiết hơn — nên giữ cả hai sẽ gây đa cộng tuyến mà không thêm thông tin. Tín hiệu "quản lý/lãnh đạo" cũng không tách riêng trong `job_category`, mà gộp vào nhóm chức năng gần nhất hoặc "Other" — một giới hạn được ghi nhận ở phần hạn chế mô hình.

#### Xử lý biến location

Trước tiên kiểm tra mức độ trùng lặp giữa `company_location` và `employee_residence`:

```{r location-overlap}
overlap_rate <- mean(salary_df$company_location == salary_df$employee_residence)
```

Tỷ lệ trùng khớp `r round(overlap_rate * 100, 1)`% xác nhận hai biến mang thông tin gần như trùng lặp hoàn toàn — đưa cả hai vào mô hình sẽ gây đa cộng tuyến nghiêm trọng. Nhóm áp dụng chiến lược hai bước:

1.  **Gom nhóm `company_location` → `company_region`**: trước tiên phân loại chi tiết theo chuẩn **M49 Geoscheme** của Liên Hợp Quốc (UNSD, 2023) để kiểm tra đầy đủ 50+ country code.
2.  **Tạo biến nhị phân `cross_border`** = 1 khi nhân viên sống khác quốc gia với công ty — thể hiện thông tin duy nhất của `employee_residence` mà không trùng lặp với `company_region`.

```{r location-region-def}
# Hàm gom nhóm chi tiết theo UN M49 Geoscheme — dùng để kiểm tra độ phủ
# country code và làm cơ sở cho bước gộp 3 nhóm ở dưới.
# Nguồn: United Nations Statistics Division (2023)
# https://unstats.un.org/unsd/methodology/m49/
region_m49 <- function(code) {
  case_when(
    # Northern America (M49: 021)
    code %in% c("US", "CA")                               ~ "Northern_America",
    # Latin America & Caribbean (M49: 419)
    code %in% c("MX", "BR", "CO", "AR", "CL", "EC",
                 "PE", "CR", "DO", "PR", "BO","HN")            ~ "Latin_America",
    # Europe (M49: 150)
    code %in% c("GB", "DE", "FR", "ES", "IT", "NL",
                 "PT", "BE", "CH", "AT", "DK", "SE",
                 "NO", "FI", "IE", "LU", "GR", "PL",
                 "CZ", "HU", "RO", "UA", "RU", "TR",
                 "SI", "BG", "HR", "RS", "SK", "MD",
                 "MT", "EE", "LV", "LT", "AL")            ~ "Europe",
    # Asia (M49: 142) — bao gồm Eastern, South-Eastern, Southern, Western Asia
    code %in% c("IN", "CN", "JP", "SG", "HK", "KR",
                 "PK", "MY", "TH", "VN", "PH", "IL",
                 "AE", "SA", "BD", "LK", "ID", "TW",
                 "IQ", "IR", "AM", "MM", "KZ")            ~ "Asia",
    # Oceania (M49: 009)
    code %in% c("AU", "NZ","AS")                               ~ "Oceania",
    # Africa (M49: 002)
    code %in% c("NG", "KE", "ZA", "GH", "ET",
                 "TZ", "EG", "TN", "MA", "DZ")            ~ "Africa",
    TRUE                                                    ~ "Other"
  )
}

collapse_region_3 <- function(region_detail) {
  case_when(
    region_detail == "Northern_America" ~ "Northern_America",
    region_detail == "Europe"           ~ "Europe",
    TRUE                                 ~ "Rest_of_World"
  )
}

salary_df <- salary_df |>
  mutate(
    company_region_detail = region_m49(company_location),      # 6 vùng M49 — chỉ dùng để kiểm tra độ phủ
    company_region        = collapse_region_3(company_region_detail),  # 3 nhóm — dùng cho mô hình
    cross_border           = as.integer(company_location != employee_residence)
  )

bang_region_detail <- as.data.frame(sort(table(salary_df$company_region_detail), decreasing = TRUE))
names(bang_region_detail) <- c("Vùng (M49)", "Số lượng")

bang_region_detail |>
  kbl(booktabs = TRUE, caption = "Phân phối company_region_detail — 6 vùng theo UN M49 Geoscheme") |>
  kable_styling(bootstrap_options = c("hover"),
                latex_options = c("HOLD_position", "scale_down"), font_size = 11, full_width = FALSE)
```

4/6 vùng M49 có cỡ mẫu quá nhỏ (n \<= 8), tập trung lệch về Bắc Mỹ và Châu Âu. Để tránh sai số chuẩn bị phình to làm sai lệch kiểm định, các vùng thiểu số được gộp thành 'Rest of World', tạo 3 nhóm đủ cỡ mẫu cho hồi quy và ANOVA ở bước sau.

```{r location-create-vars}
bang_region_3 <- as.data.frame(sort(table(salary_df$company_region), decreasing = TRUE))
names(bang_region_3) <- c("Khu vực (3 nhóm)", "Số lượng")

bang_region_3 |>
  kbl(booktabs = TRUE, caption = paste0("Phân phối company_region sau khi gộp — 3 nhóm dùng cho mô hình (cross_border chiếm ",
                        round(mean(salary_df$cross_border) * 100, 1), " phần trăm quan sát)")) |>
  kable_styling(bootstrap_options = c("hover"),
                latex_options = c("HOLD_position", "scale_down"), font_size = 11, full_width = FALSE)
```

Sau khi gộp, `company_region` còn 3 nhóm: **Northern_America** (`r bang_region_3[["Số lượng"]][bang_region_3[["Khu vực (3 nhóm)"]] == "Northern_America"]` quan sát), **Europe** (`r bang_region_3[["Số lượng"]][bang_region_3[["Khu vực (3 nhóm)"]] == "Europe"]` quan sát), và **Rest_of_World** — gộp từ Asia, Latin America, Oceania, Africa và Other (`r bang_region_3[["Số lượng"]][bang_region_3[["Khu vực (3 nhóm)"]] == "Rest_of_World"]` quan sát). `company_region_detail` (6 vùng M49) chỉ giữ lại để tra cứu/kiểm tra, không đưa vào tập dữ liệu mô hình.

```{r location-drop-originals}
# Loại bỏ 2 biến gốc và company_region_detail (chỉ dùng để tra cứu)
# sau khi đã rút trích thông tin vào company_region (3 nhóm) và cross_border
salary_df <- salary_df |>
  select(-employee_residence, -company_location, -company_region_detail, -job_title)
```

`employee_residence` bị loại vì thông tin duy nhất của nó đã được nắm bắt qua `cross_border`. `company_location` được thay thế bằng `company_region` — phân loại chi tiết theo 6 vùng M49 (UNSD 2023) rồi gộp tiếp thành **3 nhóm** (Northern_America, Europe, Rest_of_World) do 4/6 vùng M49 gốc có cỡ mẫu quá nhỏ (2–44 quan sát) để ước lượng hệ số dummy đáng tin cậy. Job_title được gom nhóm thành job_category. Cách này giảm số lượng dummy từ 50+ xuống còn 2 + 1, đồng thời loại bỏ đa cộng tuyến giữa hai biến location.

#### Mã hoá biến phân loại

Phân phối của 5 biến phân loại ít mức không đổi so với bảng tần suất ở mục trên (việc gom nhóm `job_title`/`company_location`/`employee_residence` không ảnh hưởng đến các biến này); bước tiếp theo là mã hoá lại nhãn và ấn định reference level cho từng biến:

```{r encode-relevel}
salary_df <- salary_df |>
  mutate(
    # Cấp độ kinh nghiệm: reference = EN (Entry-level, căn bản nhất)
    experience_level = factor(experience_level,
                               levels = c("EN", "MI", "SE", "EX"),
                               labels = c("Entry", "Mid", "Senior", "Exec")),
    # Loại hợp đồng: reference = FT (Full-time, chiếm ~96%)
    employment_type  = factor(employment_type,
                               levels = c("FT", "PT", "CT", "FL"),
                               labels = c("FullTime", "PartTime", "Contract", "Freelance")),
    # Quy mô công ty: reference = S (Small)
    company_size     = factor(company_size,
                               levels = c("S", "M", "L"),
                               labels = c("Small", "Medium", "Large")),
    # Remote ratio: 0 = onsite, 50 = hybrid, 100 = fully remote
    remote_ratio     = factor(remote_ratio,
                               levels = c(0, 50, 100),
                               labels = c("Onsite", "Hybrid", "FullRemote")),
    # work_year: giữ nguyên numeric để nắm bắt xu hướng thời gian tuyến tính
    work_year        = as.integer(work_year),
    # job_category: reference = Data Analyst (lương thấp nhất trong nhóm)
    job_category     = factor(job_category,
                               levels = c("Data Analyst", "Data Engineer",
                                          "Data Scientist", "ML Engineer", "Other")),
    # company_region: 3 nhóm gộp từ M49 Geoscheme (UNSD, 2023); reference = Northern_America
    # (chiếm đa số quan sát, mức lương cao nhất — baseline tự nhiên)
    company_region   = factor(company_region,
                               levels = c("Northern_America", "Europe", "Rest_of_World"))
    # cross_border: integer 0/1 — không cần factor
  )

# Tập dữ liệu cho mô hình: bỏ job_title gốc và seniority (biến chỉ dùng để
# đối chiếu ở mục trên, đã quyết định loại vì trùng lặp với experience_level)
# (employee_residence và company_location đã được xử lý ở mục location)
salary_model <- salary_df |>
  select(-seniority)

cat("Biến trong tập dữ liệu mô hình:\n")
str(salary_model)
```

```{r encode-rationale-table}
data.frame(
  Biến              = c("experience_level", "employment_type", "company_size",
                        "remote_ratio", "work_year", "job_category",
                        "company_region", "cross_border"),
  Reference_level   = c("Entry (EN)", "FullTime (FT)", "Small (S)",
                        "Onsite (0%)", "Numeric liên tục", "Data Analyst",
                        "Northern_America", "Integer 0/1 (không cần)"),
  Lý_do             = c(
    "Nhóm mới vào nghề — lương căn bản nhất, điểm xuất phát tự nhiên",
    "Hợp đồng toàn thời gian chiếm ~96% — nhóm đại diện",
    "Công ty nhỏ — baseline tham chiếu hợp lý",
    "Làm tại văn phòng — trạng thái truyền thống trước khi remote phổ biến",
    "Giữ numeric để mô hình nắm bắt xu hướng tuyến tính theo thời gian",
    "Vị trí phân tích dữ liệu cơ bản — lương thấp nhất trong ngành",
    "Chiếm đa số quan sát (346/565); thị trường Bắc Mỹ là mức lương cao nhất — baseline tự nhiên (UNSD M49: 021)",
    "Biến nhị phân; 0 = cùng quốc gia, 1 = xuyên biên giới"
  ),
  row.names = NULL
) |>
  kbl(booktabs = TRUE, caption = "Lựa chọn reference level cho từng biến phân loại") |>
  kable_styling(bootstrap_options = c("hover"),
                latex_options = c("HOLD_position"), font_size = 11) |>
  column_spec(1, width = "2.4cm") |>
  column_spec(2, width = "2.8cm") |>
  column_spec(3, width = "9.5cm")
```

Việc chọn reference level ảnh hưởng trực tiếp đến diễn giải hệ số — mỗi hệ số phản ánh *chênh lệch so với reference*, không phải mức tuyệt đối. **Entry-level** được chọn làm reference cho `experience_level` vì đây là điểm xuất phát tự nhiên trong lộ trình sự nghiệp; hệ số của Senior và Exec sẽ cho biết mức chênh lương so với nhân viên mới vào nghề. Tương tự, **Data Analyst** làm reference cho `job_category` vì đây là vị trí phổ biến với lương cơ bản thấp nhất — các hệ số còn lại phản ánh premium so với vị trí này. `cross_border` là biến nhị phân (0 = làm việc cùng quốc gia với công ty, 1 = xuyên biên giới), không cần factor.`company_region` chọn factore là **Northern_America** do giá trị này chiếm đa số quan sát.

### Phát hiện và xử lý Outlier

```{r outlier-before}
ggplot(salary_model, aes(y = salary_in_usd)) +
  geom_boxplot(fill = COL_PRIMARY, alpha = 0.6,
               outlier.color = "red", outlier.size = 1.5) +
  scale_y_continuous(labels = label_comma(prefix = "$")) +
  labs(
    title    = "Phân phối salary_in_usd — Trước xử lý outlier",
    subtitle = "Điểm đỏ: outlier ngoài khoảng [Q1 − 1.5·IQR, Q3 + 1.5·IQR]",
    y        = "salary_in_usd (USD)", x = NULL
  ) +
  coord_flip()
```

#### Nhận diện outlier theo quy tắc IQR

Boxplot ở trên đánh dấu outlier (điểm đỏ) theo quy tắc chuẩn `[Q1 − 1.5·IQR, Q3 + 1.5·IQR]`. Trước khi quyết định cách xử lý, cần xem xét thử các outlier này có đặc trưng gì, có giải thích được về mặt nghiệp vụ hay là dấu hiệu lỗi nhập liệu.

```{r outlier-identify}
q1_out      <- quantile(salary_model$salary_in_usd, 0.25)
q3_out      <- quantile(salary_model$salary_in_usd, 0.75)
iqr_out     <- q3_out - q1_out
lower_fence <- q1_out - 1.5 * iqr_out
upper_fence <- q3_out + 1.5 * iqr_out

outliers_df <- salary_model |>
  mutate(Huong = ifelse(salary_in_usd > upper_fence, "Trên ngưỡng trên",
                  ifelse(salary_in_usd < lower_fence, "Dưới ngưỡng dưới", NA))) |>
  filter(!is.na(Huong)) |>
  arrange(desc(salary_in_usd))

n_out_upper <- sum(salary_model$salary_in_usd > upper_fence)
n_out_lower <- sum(salary_model$salary_in_usd < lower_fence)

data.frame(
  `Chỉ tiêu` = c("Ngưỡng dưới (Q1 − 1.5·IQR)", "Ngưỡng trên (Q3 + 1.5·IQR)",
                 "Outlier trên ngưỡng trên", "Outlier dưới ngưỡng dưới", "Tổng outlier"),
  `Kết quả` = c(
    paste(format(round(lower_fence), big.mark = ",", scientific = FALSE), "USD"),
    paste(format(round(upper_fence), big.mark = ",", scientific = FALSE), "USD"),
    paste(n_out_upper, "quan sát"),
    paste(n_out_lower, "quan sát"),
    paste0(nrow(outliers_df), " quan sát (", round(nrow(outliers_df) / nrow(salary_model) * 100, 1), "% dữ liệu)")
  )
) |>
  kbl(booktabs = TRUE, caption = "Nhận diện outlier theo quy tắc IQR") |>
  kable_styling(bootstrap_options = c("hover"),
                latex_options = c("HOLD_position", "scale_down"), font_size = 11, full_width = FALSE)
```

```{r outlier-profile-table}
outliers_df |>
  select(Huong, salary_in_usd, experience_level, job_category, company_size,
         company_region, remote_ratio, work_year) |>
  head(15) |>
  mutate(salary_in_usd = fmt(salary_in_usd)) |>
  kbl(booktabs = TRUE, caption = paste0("Hồ sơ các quan sát outlier cực đoan nhất theo IQR (hiển thị tối đa 15/",
                        nrow(outliers_df), ")"),
      col.names = c("Hướng", "Lương (USD)", "Kinh nghiệm", "Nhóm chức danh",
                    "Quy mô CT", "Khu vực", "Remote", "Năm")) |>
  kable_styling(bootstrap_options = c("hover"),
                latex_options = c("HOLD_position", "scale_down"), font_size = 11) |>
  scroll_box(width = "100%")
```

Qua quan sát ta thấy điểm chung lớn nhất và dễ thấy nhất là cả 10/10 cá nhân có mức lương cao nhất tập dữ liệu đều làm việc tại Bắc Mỹ (Northern_America). Tuy nhiên ta thấy có 3 quan trắc dù ở mức kinh nghiệm "Middle" nhưng lại có mức lương đến nửa triệu đô 1 năm, nên ta đi sâu vào nhóm "Middle" để quan sát thêm.

```{r outlier-composition}
# Dùng trực tiếp toàn bộ tập dữ liệu salary_model
ggplot(salary_model, aes(x = salary_in_usd)) +
  # Vẽ histogram (binwidth = 10,000 USD)
  geom_histogram(fill = COL_PRIMARY, color = "white", binwidth = 10000, alpha = 0.8) +

  # TUYỆT CHIÊU: Tách biểu đồ theo từng level
  # scales = "free_y" giúp trục Y của mỗi biểu đồ tự động co giãn theo số lượng nhân sự của nhóm đó
  facet_wrap(~ experience_level, ncol = 2, scales = "free_y") +

  # Chia vạch trục X chi tiết (mở rộng lên 600k vì có người lương 600k ở nhóm Exec)
  scale_x_continuous(labels = comma, breaks = seq(0, 600000, by = 100000)) +
  theme_minimal() +
  labs(
    title = "Phân phối chi tiết Mức lương theo Cấp bậc Kinh nghiệm",
    subtitle = "Kiểm tra sự đứt gãy và các điểm Outlier cực đoan (> 400k USD) trên toàn hệ thống",
    x = "Mức lương (USD)",
    y = "Số lượng quan sát"
  ) +
  theme(
    axis.text.x = element_text(angle = 45, hjust = 1, face = "bold"),
    plot.title = element_text(face = "bold", size = 14),
    # Làm nổi bật tên của từng nhóm cấp bậc (Entry, Mid, Senior, Exec) trên mỗi biểu đồ nhỏ
    strip.text = element_text(face = "bold", size = 12, color = "darkblue",
                              margin = margin(b = 10, t = 10))
  ) +

  # Vẽ đường ranh giới cảnh báo màu đỏ tại ngưỡng 400k áp dụng cho tất cả các khung hình
  geom_vline(xintercept = 400000, color = "red", linetype = "dashed", linewidth = 1)
```

```{r outlier-explain-stats}
# Số liệu dùng trực tiếp trong đoạn diễn giải bên dưới — tính động để luôn
# khớp với dữ liệu thực khi knit lại
pct_senior_exec_out  <- round(mean(outliers_df$experience_level %in% c("Senior", "Exec")) * 100, 1)
pct_senior_exec_all  <- round(mean(salary_model$experience_level %in% c("Senior", "Exec")) * 100, 1)
pct_large_out        <- round(mean(outliers_df$company_size == "Large") * 100, 1)
pct_large_all        <- round(mean(salary_model$company_size == "Large") * 100, 1)
pct_us_out           <- round(mean(outliers_df$company_region == "Northern_America") * 100, 1)
pct_us_all           <- round(mean(salary_model$company_region == "Northern_America") * 100, 1)
n_lower_out          <- sum(salary_model$salary_in_usd < lower_fence)
```

Nhóm outlier (theo IQR) không phân bố ngẫu nhiên: `r pct_senior_exec_out`% ở cấp **Senior/Exec** (so với `r pct_senior_exec_all`% toàn dữ liệu), `r pct_large_out`% thuộc công ty **Large** (so với `r pct_large_all`%), `r pct_us_out`% ở **Northern_America** (so với `r pct_us_all`%). Các mức lương cực cao chủ yếu đến từ chuyên gia cấp cao tại công ty lớn ở Bắc Mỹ — hợp lý về thị trường lao động, không phải lỗi nhập liệu; tỷ giá quy đổi cũng đã được xác nhận nhất quán ở mục trên. Đây là các quan sát hợp lệ nhưng cực đoan, không cần loại bỏ. `r n_lower_out` quan sát nằm dưới ngưỡng dưới — số lượng không đáng kể.

#### Xem xét riêng 3 quan sát Mid-level có lương bất thường

Trước khi chọn ngưỡng xử lý cuối cùng, cần làm rõ 3 quan sát "Mid-level nhưng lương nửa triệu đô" phát hiện ở histogram trên — đây là trường hợp đặc biệt vì chúng phá vỡ chính "câu chuyện" đã dùng để biện minh cho outlier (Senior/Exec ở công ty lớn), nên cần quyết định có xử lý khác biệt hay không.

```{r outlier-mid-investigate}
mid_extreme <- salary_model |>
  filter(experience_level == "Mid", salary_in_usd > 400000) |>
  arrange(desc(salary_in_usd))

n_mid_above_fence <- sum(mid_extreme$salary_in_usd > upper_fence)

mid_extreme |>
  select(salary_in_usd, job_category, employment_type, company_size,
         company_region, remote_ratio, work_year, cross_border) |>
  mutate(salary_in_usd = fmt(salary_in_usd)) |>
  kbl(booktabs = TRUE, caption = paste0("Hồ sơ đầy đủ của ", nrow(mid_extreme),
                        " quan sát Mid-level có salary_in_usd trên 400,000 USD")) |>
  kable_styling(bootstrap_options = c("hover"),
                latex_options = c("HOLD_position", "scale_down"), font_size = 11)
```

`r nrow(mid_extreme)` quan sát này thuộc nhóm chức danh `r paste(unique(as.character(mid_extreme$job_category)), collapse = ", ")`, quy mô `r paste(unique(as.character(mid_extreme$company_size)), collapse = ", ")`, khu vực `r paste(unique(as.character(mid_extreme$company_region)), collapse = ", ")`. `r n_mid_above_fence`/`r nrow(mid_extreme)` đã vượt chặn trên IQR (`r format(round(upper_fence), big.mark = ",", scientific = FALSE)` USD), nên sẽ tự động được cắt về ngưỡng này ở mục dưới mà không cần luật riêng.

Nhóm không tạo ngoại lệ xử lý riêng cho 3 quan sát này: sửa từng trường hợp theo cảm quan sẽ đưa yếu tố chủ quan vào bước cần khách quan (data snooping), trong khi cắt tại chặn trên IQR đã xử lý chúng nhất quán với mọi outlier khác. Tổ hợp "Mid-level nhưng lương ngang Senior/Exec" vẫn là điểm bất thường đáng ghi nhận — có thể do gán nhãn `experience_level` chưa chính xác hoặc do kỹ năng hiếm được trả vượt khung — và được liệt kê ở phần hạn chế của dữ liệu.

#### Xử lý outlier: cắt (capping) một chiều tại chặn trên theo quy tắc IQR

Quy tắc IQR dùng để **phát hiện** outlier ở trên cũng được dùng luôn để **xử lý**: báo cáo áp dụng capping **một chiều**, chỉ cắt các giá trị vượt chặn trên `Q3 + 1.5·IQR` về đúng ngưỡng này, và **giữ nguyên chặn dưới** vì không có bằng chứng bất thường ở phía đó:

```{r outlier-stats}
n_below <- n_out_lower   # tham khảo — không xử lý, không có bằng chứng bất thường
n_above <- n_out_upper   # sẽ bị cắt (capping) về upper_fence

data.frame(
  `Ngưỡng` = c("Chặn dưới Q1 − 1.5·IQR (tham khảo, KHÔNG áp dụng)", "Chặn trên Q3 + 1.5·IQR (áp dụng capping)"),
  `Giá trị (USD)` = c(format(round(lower_fence), big.mark = ",", scientific = FALSE), format(round(upper_fence), big.mark = ",", scientific = FALSE)),
  `Số quan sát` = c(paste(n_below, "— không xử lý"), paste(n_above, "— bị kéo về ngưỡng này")),
  check.names = FALSE
) |>
  kbl(booktabs = TRUE, caption = "Ngưỡng capping một chiều tại chặn trên theo quy tắc IQR") |>
  kable_styling(bootstrap_options = c("hover"),
                latex_options = c("HOLD_position", "scale_down"), font_size = 11, full_width = FALSE)
```

Capping chỉ áp dụng một chiều (chặn trên) vì đây là hướng duy nhất có bằng chứng hội tụ: quy tắc IQR tự nó đã phát hiện `r n_out_upper` quan sát vượt chặn trên, và phân tích cơ cấu ở trên cho thấy nhóm này tập trung ở Senior/Exec, công ty Large, khu vực Northern_America — không phải nhiễu ngẫu nhiên. Chặn dưới không có quan sát nào vượt ngưỡng (`r n_below` quan sát), nên không có căn cứ để xử lý. Vì ngưỡng xử lý (`upper_fence`) chính là ngưỡng đã dùng để phát hiện outlier ở trên, toàn bộ `r n_out_upper` quan sát bị gắn cờ đều được xử lý nhất quán, không còn khoảng hở giữa bước chẩn đoán và bước xử lý — nhất quán với nguyên tắc *"không xử lý nếu không có bằng chứng"* đã nêu ở đầu mục.

```{r outlier-apply}
salary_model <- salary_model |>
  mutate(salary_in_usd = pmin(salary_in_usd, upper_fence))
```

```{r outlier-after}
ggplot(salary_model, aes(y = salary_in_usd)) +
  geom_boxplot(fill = COL_PRIMARY, alpha = 0.6,
               outlier.color = "red", outlier.size = 1.5) +
  scale_y_continuous(labels = label_comma(prefix = "$")) +
  labs(
    title    = "Phân phối salary_in_usd — Sau capping một chiều theo IQR",
    subtitle = "Chặn dưới giữ nguyên; chỉ giá trị cực đoan ở chặn trên được kéo về ngưỡng biên",
    y        = "salary_in_usd (USD)", x = NULL
  ) +
  coord_flip()
```

Outlier trên ngưỡng có căn cứ nghiệp vụ rõ ràng (Senior/Exec, công ty Large, tập trung Northern_America), nên xóa bỏ sẽ làm mất thông tin thật và thiên lệch mẫu. Thay vào đó, **capping một chiều tại chặn trên IQR** kéo giá trị cực đoan về ngưỡng biên, giữ nguyên toàn bộ `r nrow(salary_model)` quan sát — vẫn giữ tín hiệu "lương cao hơn hẳn" nhưng giới hạn ảnh hưởng đòn bẩy lên hệ số OLS; chặn dưới không được xử lý vì không có bằng chứng bất thường. Tổng cộng `r n_above` quan sát được điều chỉnh; miền giá trị thu hẹp còn tối đa [`r format(round(min(salary_model$salary_in_usd)), big.mark = ",", scientific = FALSE)` – `r format(round(max(salary_model$salary_in_usd)), big.mark = ",", scientific = FALSE)`] USD.

### Tổng kết tiền xử lý

```{r preprocess-summary-table}
data.frame(
  Bước        = c(
    "1. Bỏ salary & salary_currency",
    "2. Gộp job_title → job_category",
    "3. company_location → company_region (M49 → gộp 3 nhóm); tạo cross_border; bỏ employee_residence",
    "4. Chuyển categorical → factor (relevel)",
    "5. Capping salary_in_usd — một chiều, chặn trên [IQR: Q3 + 1.5·IQR]"
  ),
  Lý_do       = c(
    "Collinear với target; ~17 dummy tiền tệ không cần thiết",
    "50+ chức danh → 5 nhóm chức năng, tránh overfitting",
    "Giảm 50+ dummy xuống 2+1; 6 vùng M49 gộp thành 3 vì 4 vùng gốc có <50 quan sát; cross_border giữ thông tin duy nhất của employee_residence; trùng lặp >90%",
    "R cần factor để tạo dummy; reference level xác định rõ diễn giải",
    "IQR chỉ phát hiện outlier ở chặn trên (không có bằng chứng ở chặn dưới) — capping một chiều dùng đúng ngưỡng đã phát hiện; giữ nguyên toàn bộ quan sát, giảm ảnh hưởng điểm cực đoan lên hệ số OLS"
  ),
  Tham_khảo   = c(
    "Sheather (2009) §2.1",
    "James et al. (2023) §3.3.2",
    "UNSD (2023) M49 Geoscheme; James et al. (2023) §3.3.2",
    "James et al. (2023) §3.3.1",
    "Sheather (2009) §3.2.3; Bingham & Fry (2010) §7.1"
  ),
  row.names   = NULL
) |>
  kbl(booktabs = TRUE, caption = "Tổng hợp các bước tiền xử lý và lý do thực hiện") |>
  kable_styling(bootstrap_options = c("hover"),
                latex_options = c("HOLD_position"), font_size = 11) |>
  column_spec(1, bold = TRUE, width = "4cm") |>
  column_spec(2, width = "7.5cm") |>
  column_spec(3, width = "4cm")
```

Sau tiền xử lý, tập dữ liệu mô hình còn `r nrow(salary_model)` quan sát và `r ncol(salary_model)` biến: 1 biến mục tiêu (`salary_in_usd`), 1 biến số liên tục (`work_year`), và `r ncol(salary_model) - 2` biến phân loại đã được mã hóa factor.

------------------------------------------------------------------------

## Phân tích và khám phá dữ liệu (EDA)

Phần này khám phá dữ liệu theo hai tầng: đặc điểm phân phối của `salary_in_usd` (mục "Thống kê mô tả" và "Phân phối biến mục tiêu"), rồi quan hệ đôi một giữa `salary_in_usd` với từng biến dự báo — qua boxplot/scatter/line chart và kiểm định thống kê chính thức ở mục "Kiểm định quan hệ đôi một". Hai biểu đồ tương tác xen giữa nhằm phát hiện sớm dấu hiệu mà mô hình cộng tính đơn thuần có thể bỏ sót.

### Thống kê mô tả biến mục tiêu

```{r desc-stats}
sal <- salary_model$salary_in_usd

# fmt() đã được định nghĩa từ chunk "packages" ở đầu file (không định nghĩa
# lại ở đây) vì các chunk ở Phần A (mục Outlier) cần dùng nó trước khi tới
# Phần B này.

data.frame(
  Chỉ_số  = c("Số quan sát (n)", "Trung bình", "Trung vị",
               "Độ lệch chuẩn", "Giá trị nhỏ nhất", "Q1 (25%)",
               "Q3 (75%)", "Giá trị lớn nhất", "IQR",
               "Hệ số biến thiên (CV%)"),
  Giá_trị = c(
    length(sal),
    fmt(mean(sal)),
    fmt(median(sal)),
    fmt(sd(sal)),
    fmt(min(sal)),
    fmt(quantile(sal, 0.25)),
    fmt(quantile(sal, 0.75)),
    fmt(max(sal)),
    fmt(IQR(sal)),
    paste0(round(sd(sal) / mean(sal) * 100, 1), "%")
  ),
  row.names = NULL
) |>
  kbl(booktabs = TRUE, caption = "Thống kê mô tả biến mục tiêu salary_in_usd (sau xử lý outlier)") |>
  kable_styling(bootstrap_options = c("hover"),
                latex_options = c("HOLD_position", "scale_down"), font_size = 11) |>
  column_spec(1, bold = TRUE)
```

Trung bình lương là **`r fmt(mean(sal))`/năm**, nhưng trung vị thấp hơn đáng kể ở mức **`r fmt(median(sal))`** — khoảng cách `r fmt(mean(sal) - median(sal))` này là dấu hiệu rõ ràng của phân phối lệch phải. Hệ số biến thiên **CV = `r round(sd(sal)/mean(sal)*100, 1)`%** cho thấy mức độ phân tán rất cao: lương trong ngành Data Science dao động mạnh tùy theo kinh nghiệm, vị trí và địa lý — không phải một thị trường đồng nhất.

### Phân phối biến mục tiêu

```{r dist-histogram}
ggplot(salary_model, aes(x = salary_in_usd)) +
  geom_histogram(bins = 40, fill = COL_PRIMARY, color = "white", alpha = 0.85) +
  geom_vline(aes(xintercept = mean(salary_in_usd), linetype = "Trung bình", color = "Trung bình"),
             linewidth = 0.9) +
  geom_vline(aes(xintercept = median(salary_in_usd), linetype = "Trung vị", color = "Trung vị"),
             linewidth = 0.9) +
  scale_color_manual(name = "", values = PAL_STAT) +
  scale_x_continuous(labels = label_comma(prefix = "$")) +
  scale_linetype_manual(
    name   = "",
    values = c("Trung bình" = "dashed", "Trung vị" = "solid")
  ) +
  labs(
    title    = "Phân phối salary_in_usd",
    subtitle = paste0("Trung bình ", fmt(mean(sal)),
                      " > Trung vị ", fmt(median(sal)),
                      " — phân phối lệch phải rõ rệt"),
    x = "Lương (USD)", y = "Số quan sát"
  )
```

```{r dist-log}
ggplot(salary_model, aes(x = log(salary_in_usd))) +
  geom_histogram(bins = 40, fill = COL_PRIMARY, color = "white", alpha = 0.85) +
  labs(
    title    = "Phân phối log(salary_in_usd)",
    subtitle = "Biến đổi log cho phân phối đối xứng hơn — sẽ cân nhắc trong mô hình",
    x        = "log(salary_in_usd)", y = "Số quan sát"
  )
```

Histogram xác nhận phân phối `salary_in_usd` lệch phải: đuôi phải kéo dài do một nhóm nhỏ chuyên gia cấp cao nhận mức lương rất cao. Khi biến đổi log, phân phối trở nên đối xứng hơn rõ rệt — gợi ý quan trọng cho bước xây dựng mô hình, vì OLS với Y gốc có thể vi phạm giả định phân phối chuẩn phần dư, và phiên bản log(Y) thường cải thiện giả định BLUE trong bài toán lương (Sheather 2009, §3.4).

Để đánh giá định lượng mức độ lệch và độ phù hợp với phân phối chuẩn, ta bổ sung QQ-plot và hệ số bất đối xứng (skewness) cho cả `salary_in_usd` gốc và `log(salary_in_usd)`:

```{r dist-qq}
# Hệ số bất đối xứng mẫu (sample skewness) — công thức chuẩn, không cần
# thêm gói ngoài (tương đương moments::skewness / e1071::skewness, type = 3)
skewness <- function(x) {
  n <- length(x)
  m <- mean(x)
  s <- sd(x)
  (sum((x - m)^3) / n) / s^3
}

skew_raw <- skewness(sal)
skew_log <- skewness(log(sal))

qq_raw <- ggplot(salary_model, aes(sample = salary_in_usd)) +
  stat_qq(color = COL_PRIMARY, alpha = 0.6) +
  stat_qq_line(color = "red", linewidth = 0.8) +
  labs(title = "QQ-plot: salary_in_usd",
       subtitle = paste0("Skewness = ", round(skew_raw, 2)),
       x = "Phân vị lý thuyết (Normal)", y = "Phân vị mẫu")

qq_log <- ggplot(salary_model, aes(sample = log(salary_in_usd))) +
  stat_qq(color = COL_PRIMARY, alpha = 0.6) +
  stat_qq_line(color = "red", linewidth = 0.8) +
  labs(title = "QQ-plot: log(salary_in_usd)",
       subtitle = paste0("Skewness = ", round(skew_log, 2)),
       x = "Phân vị lý thuyết (Normal)", y = "Phân vị mẫu")

qq_raw + qq_log
```

Với `salary_in_usd` gốc, hệ số bất đối xứng là **`r round(skew_raw, 2)`** (skewness \> 0 xác nhận lệch phải), và các điểm trên QQ-plot lệch rõ khỏi đường chuẩn ở đuôi phải — bằng chứng trực quan cho vi phạm giả định phân phối chuẩn. Sau biến đổi log, skewness giảm còn **`r round(skew_log, 2)`**, gần 0 hơn nhiều, và các điểm trên QQ-plot bám sát đường chuẩn hơn đáng kể trên phần lớn miền giá trị. Kết quả này củng cố khuyến nghị cân nhắc mô hình hồi quy trên `log(salary_in_usd)` ở Phần 2–3.

### Lương theo cấp độ kinh nghiệm

```{r eda-experience-box}
ggplot(salary_model,
       aes(x = experience_level, y = salary_in_usd, fill = experience_level)) +
  geom_boxplot(alpha = 0.75, outlier.alpha = 0.4) +
  scale_y_continuous(labels = label_comma(prefix = "$")) +
  scale_fill_explevel() +
  labs(
    title    = "Phân phối lương theo cấp độ kinh nghiệm",
    subtitle = "Mức lương tăng rõ rệt từ Entry đến Executive",
    x = "Cấp độ kinh nghiệm", y = "Lương (USD)", fill = NULL
  ) +
  theme(legend.position = "none")
```

```{r eda-experience-table}
exp_stats <- salary_model |>
  group_by(experience_level) |>
  summarise(
    n      = n(),
    Mean   = fmt(mean(salary_in_usd)),
    Median = fmt(median(salary_in_usd)),
    SD     = fmt(sd(salary_in_usd)),
    Min    = fmt(min(salary_in_usd)),
    Max    = fmt(max(salary_in_usd)),
    .groups = "drop"
  )

exp_stats |>
  kbl(booktabs = TRUE, caption = "Thống kê lương theo cấp độ kinh nghiệm",
      col.names = c("Cấp độ", "n", "Trung bình", "Trung vị",
                    "Độ lệch chuẩn", "Min", "Max")) |>
  kable_styling(bootstrap_options = c("hover"),
                latex_options = c("HOLD_position", "scale_down"), font_size = 11)
```

Mức chênh lương giữa các nhóm kinh nghiệm rất rõ ràng. Nhóm **Executive** có trung bình cao nhất, trong khi **Entry-level** khởi đầu thấp hơn đáng kể — khoảng cách này phản ánh giá trị thị trường của kinh nghiệm tích lũy trong lĩnh vực dữ liệu. Đáng chú ý là độ phân tán (SD) cũng tăng theo cấp độ: lương Executive dao động rộng hơn nhiều so với Entry, cho thấy nhóm cấp cao hưởng lợi khác biệt nhiều hơn từ ngành nghề, công ty cụ thể, và địa lý.

### Lương theo nhóm chức danh

```{r eda-jobcat-box}
ggplot(salary_model,
       aes(x  = reorder(job_category, salary_in_usd, median),
           y  = salary_in_usd,
           fill = job_category)) +
  geom_boxplot(alpha = 0.75, outlier.alpha = 0.4) +
  scale_y_continuous(labels = label_comma(prefix = "$")) +
  scale_fill_jobcat() +
  coord_flip() +
  labs(
    title    = "Phân phối lương theo nhóm chức danh",
    subtitle = "Sắp xếp theo trung vị từ thấp đến cao",
    x = NULL, y = "Lương (USD)", fill = NULL
  ) +
  theme(legend.position = "none")
```

```{r eda-jobcat-table}
job_stats <- salary_model |>
  group_by(job_category) |>
  summarise(
    n           = n(),
    Median_num  = median(salary_in_usd),   # giữ giá trị số để sắp xếp đúng
    Mean        = fmt(mean(salary_in_usd)),
    Median      = fmt(median(salary_in_usd)),
    SD          = fmt(sd(salary_in_usd)),
    .groups = "drop"
  ) |>
  arrange(desc(Median_num)) |>
  select(-Median_num)

job_stats |>
  kbl(booktabs = TRUE, caption = "Thống kê lương theo nhóm chức danh",
      col.names = c("Nhóm", "n", "Trung bình", "Trung vị", "Độ lệch chuẩn")) |>
  kable_styling(bootstrap_options = c("hover"),
                latex_options = c("HOLD_position", "scale_down"), font_size = 11)
```

Nhóm **`r job_stats$job_category[1]`** dẫn đầu về trung vị lương (`r job_stats$Median[1]`), phản ánh nhu cầu cao với nhân lực chuyên môn sâu; nhóm **`r job_stats$job_category[nrow(job_stats)]`** thấp nhất (`r job_stats$Median[nrow(job_stats)]`). Nhóm "Other" là nhóm hỗn hợp (gồm cả chức danh quản lý/lãnh đạo), nên trung vị cần diễn giải thận trọng hơn.

### Xu hướng lương theo năm

```{r eda-year-trend}
year_stats <- salary_model |>
  group_by(work_year) |>
  summarise(
    n      = n(),
    Mean   = mean(salary_in_usd),
    Median = median(salary_in_usd),
    SD     = sd(salary_in_usd),
    .groups = "drop"
  )

ggplot(year_stats, aes(x = work_year)) +
  geom_ribbon(aes(ymin = Mean - SD, ymax = Mean + SD),
              fill = COL_PRIMARY, alpha = 0.15) +
  geom_line(aes(y = Mean,   color = "Trung bình"), linewidth = 1) +
  geom_line(aes(y = Median, color = "Trung vị"),   linewidth = 1, linetype = "dashed") +
  geom_point(aes(y = Mean,   color = "Trung bình"), size = 3) +
  geom_point(aes(y = Median, color = "Trung vị"),   size = 3) +
  geom_label(aes(y = Mean, label = paste0("n=", n)),
             nudge_y = 2500, size = 3.2, color = "grey40") +
  scale_y_continuous(labels = label_comma(prefix = "$")) +
  scale_x_continuous(breaks = unique(year_stats$work_year)) +
  scale_color_manual(values = PAL_STAT) +
  labs(
    title    = "Xu hướng lương trung bình theo năm",
    subtitle = "Dải xanh: ±1 độ lệch chuẩn quanh trung bình",
    x = "Năm", y = "Lương (USD)", color = NULL
  )
```

```{r eda-year-table}
year_stats |>
  mutate(
    Mean   = fmt(Mean),
    Median = fmt(Median),
    SD     = fmt(SD)
  ) |>
  kbl(booktabs = TRUE, caption = "Thống kê lương theo năm",
      col.names = c("Năm", "n", "Trung bình", "Trung vị", "Độ lệch chuẩn")) |>
  kable_styling(bootstrap_options = c("hover"),
                latex_options = c("HOLD_position", "scale_down"), font_size = 11)
```

Xu hướng tăng lương trong ngành Data Science từ 2020 đến 2022 hiện rõ qua cả trung bình lẫn trung vị. Đây không phải ngẫu nhiên — giai đoạn này trùng với làn sóng chuyển đổi số hậu COVID-19, nhu cầu phân tích dữ liệu bùng nổ đồng thời với sự cạnh tranh thu hút nhân tài từ các công ty công nghệ lớn. Cỡ mẫu tăng từ `r year_stats$n[1]` (2020) lên `r year_stats$n[nrow(year_stats)]` (2022) phản ánh cả sự phát triển thị trường lẫn lượng dữ liệu được thu thập nhiều hơn qua các năm. Dải ±1 SD nới rộng theo thời gian, cho thấy sự phân tầng lương ngày càng gia tăng khi thị trường trưởng thành.

### Lương theo chế độ làm việc và quy mô công ty

```{r eda-remote-size, fig.height=4.5}
p_remote <- ggplot(salary_model,
       aes(x = remote_ratio, y = salary_in_usd, fill = remote_ratio)) +
  geom_boxplot(alpha = 0.75, outlier.alpha = 0.4) +
  scale_y_continuous(labels = label_comma(prefix = "$")) +
  scale_fill_remote() +
  labs(title = "Lương theo chế độ làm việc",
       x = NULL, y = "Lương (USD)", fill = NULL) +
  theme(legend.position = "none")

p_size <- ggplot(salary_model,
       aes(x = company_size, y = salary_in_usd, fill = company_size)) +
  geom_boxplot(alpha = 0.75, outlier.alpha = 0.4) +
  scale_y_continuous(labels = label_comma(prefix = "$")) +
  scale_fill_compsize() +
  labs(title = "Lương theo quy mô công ty",
       x = NULL, y = NULL, fill = NULL) +
  theme(legend.position = "none")

grid.arrange(p_remote, p_size, ncol = 2)
```

```{r eda-remote-size-table}
bind_rows(
  salary_model |>
    group_by(Nhóm = as.character(remote_ratio)) |>
    summarise(Biến = "remote_ratio", n = n(),
              Mean = fmt(mean(salary_in_usd)),
              Median = fmt(median(salary_in_usd)), .groups = "drop"),
  salary_model |>
    group_by(Nhóm = as.character(company_size)) |>
    summarise(Biến = "company_size", n = n(),
              Mean = fmt(mean(salary_in_usd)),
              Median = fmt(median(salary_in_usd)), .groups = "drop")
) |>
  select(Biến, Nhóm, n, Mean, Median) |>
  kbl(booktabs = TRUE, caption = "Thống kê lương theo chế độ làm việc và quy mô công ty") |>
  kable_styling(bootstrap_options = c("hover"),
                latex_options = c("HOLD_position", "scale_down"), font_size = 11)
```

Mối quan hệ giữa `remote_ratio` và lương không đơn thuần là "càng remote càng lương cao" — phân phối giữa ba nhóm khá tương đồng về trung vị. Remote cao thường đi kèm với công ty có thể tuyển nhân tài toàn cầu (nâng lương), nhưng đồng thời cũng có thể đặt trụ sở ở vùng chi phí thấp (kéo lương xuống) — hai lực này triệt tiêu nhau trong dữ liệu tổng hợp. Về `company_size`, công ty **Medium** và **Large** trả lương nhỉnh hơn **Small**, nhất quán với thực tế rằng công ty lớn cạnh tranh nhân tài bằng mức lương cao hơn.

### Lương theo khu vực công ty (company_region)

```{r eda-region-box, fig.height=4.5}
p_region_box <- ggplot(salary_model,
       aes(x = reorder(company_region, salary_in_usd, median),
           y = salary_in_usd, fill = company_region)) +
  geom_boxplot(alpha = 0.75, outlier.alpha = 0.4) +
  scale_y_continuous(labels = label_comma(prefix = "$")) +
  scale_fill_region() +
  labs(title = "Phân phối lương theo khu vực công ty",
       subtitle = "Sắp xếp theo trung vị",
       x = NULL, y = "Lương (USD)", fill = NULL) +
  theme(legend.position = "none")

p_region_density <- ggplot(salary_model, aes(x = salary_in_usd, fill = company_region)) +
  geom_density(alpha = 0.6) +
  facet_wrap(~company_region, ncol = 1) +
  scale_x_continuous(labels = label_comma(prefix = "$")) +
  scale_fill_region() +
  labs(title = "Mật độ phân phối lương theo khu vực",
       x = "Lương (USD)", y = "Mật độ") +
  theme(legend.position = "none")

grid.arrange(p_region_box, p_region_density, ncol = 2)
```

```{r eda-region-table}
region_stats <- salary_model |>
  group_by(company_region) |>
  summarise(
    n      = n(),
    Mean   = mean(salary_in_usd),
    Median = median(salary_in_usd),
    SD     = sd(salary_in_usd),
    IQR    = IQR(salary_in_usd),
    CV_pct = round(SD / Mean * 100, 1),
    .groups = "drop"
  ) |>
  arrange(desc(Median))

region_stats |>
  mutate(Mean = fmt(Mean), Median = fmt(Median),
         SD = fmt(SD), IQR = fmt(IQR)) |>
  kbl(booktabs = TRUE, caption = "Thống kê lương theo company_region (3 nhóm)",
      col.names = c("Khu vực", "n", "Trung bình", "Trung vị",
                    "Độ lệch chuẩn", "IQR", "CV")) |>
  kable_styling(bootstrap_options = c("hover"),
                latex_options = c("HOLD_position", "scale_down"), font_size = 11)
```

Sau khi gộp, `company_region` có cỡ mẫu đủ lớn để so sánh (**Northern_America** n = `r region_stats$n[region_stats$company_region == "Northern_America"]`, **Europe** n = `r region_stats$n[region_stats$company_region == "Europe"]`, **Rest_of_World** n = `r region_stats$n[region_stats$company_region == "Rest_of_World"]`). `r region_stats$company_region[which.max(region_stats$CV_pct)]` có hệ số biến thiên (CV) cao nhất (`r max(region_stats$CV_pct)`%) do gộp nhiều thị trường lao động không đồng nhất; `Northern_America` có trung vị cao nhất và phân phối chụm hơn, phản ánh mặt bằng lương tương đối đồng nhất.

### Lương theo employment_type và cross_border

Hai biến còn lại chưa được đối chiếu trực tiếp với `salary_in_usd`: `employment_type` (rất mất cân bằng — xem mục phân phối categorical) và `cross_border` (nhị phân).

```{r eda-emptype-crossborder, fig.height=4.5}
p_emp <- ggplot(salary_model,
       aes(x = reorder(employment_type, salary_in_usd, median),
           y = salary_in_usd, fill = employment_type)) +
  geom_boxplot(alpha = 0.75, outlier.alpha = 0.4) +
  scale_y_continuous(labels = label_comma(prefix = "$")) +
  scale_fill_emptype() +
  labs(title = "Lương theo loại hợp đồng",
       subtitle = "PartTime/Contract/Freelance: cỡ mẫu rất nhỏ",
       x = NULL, y = "Lương (USD)", fill = NULL) +
  theme(legend.position = "none", axis.text.x = element_text(angle = 20, hjust = 1))

p_cb <- salary_model |>
  mutate(cross_border_lbl = factor(cross_border, levels = c(0, 1),
                                    labels = c("Cùng quốc gia", "Xuyên biên giới"))) |>
  ggplot(aes(x = cross_border_lbl, y = salary_in_usd, fill = cross_border_lbl)) +
  geom_boxplot(alpha = 0.75, outlier.alpha = 0.4) +
  scale_y_continuous(labels = label_comma(prefix = "$")) +
  scale_fill_manual(values = PAL_CROSS_BORDER) +
  labs(title = "Lương theo cross_border",
       x = NULL, y = NULL, fill = NULL) +
  theme(legend.position = "none")

grid.arrange(p_emp, p_cb, ncol = 2)
```

`employment_type` cho thấy trung vị Full-time không chênh lệch quá rõ so với 3 nhóm còn lại, nhưng cỡ mẫu quá nhỏ của PartTime/Contract/Freelance (dưới 20 quan sát mỗi nhóm) khiến khoảng tin cậy rất rộng — kết luận cần thận trọng. `cross_border` cho thấy hai nhóm khá tương đồng về trung vị, gợi ý làm việc xuyên biên giới tự nó không phải yếu tố quyết định mức lương — sẽ được kiểm định chính thức ở mục tiếp theo.

### Xu hướng theo năm × cấp độ kinh nghiệm

```{r eda-interaction-year-exp, fig.height=5}
ggplot(salary_model |> mutate(work_year_f = factor(work_year)),
       aes(x = work_year_f, y = salary_in_usd, fill = experience_level)) +
  geom_boxplot(alpha = 0.85, outlier.alpha = 0.4,
               position = position_dodge(preserve = "single")) +
  scale_y_continuous(labels = label_comma(prefix = "$")) +
  scale_fill_explevel() +
  labs(
    title    = "Tương tác work_year × experience_level",
    subtitle = "Khoảng cách giữa các hộp thay đổi khác nhau qua các năm ⇒ dấu hiệu tương tác",
    x = "Năm", y = "Lương (USD)",
    fill = "Kinh nghiệm"
  )
```

Boxplot cho thấy tất cả các nhóm kinh nghiệm đều có trung vị tăng từ 2020 đến 2022, nhưng mức tăng không đồng đều. Khoảng cách giữa hộp **Senior/Exec** và hộp **Entry/Mid** ngày càng nới rộng qua từng năm — nhân sự cấp cao hưởng lợi nhiều hơn từ sự tăng trưởng của ngành. Đây gợi ý một *interaction effect* tiềm năng giữa `work_year` và `experience_level` — sẽ kiểm tra khi xây dựng mô hình.

### Biểu đồ tương tác giữa các cặp nhân tố

Ngoài cặp `work_year` × `experience_level` ở trên, hai cặp nhân tố khác có khả năng tương tác đáng chú ý là `experience_level` × `job_category` (liệu mức "thưởng" cho kinh nghiệm có giống nhau giữa các nhóm chức danh không) và `experience_level` × `company_region` (liệu chênh lệch lương theo kinh nghiệm có đồng đều giữa các khu vực không). Boxplot theo cặp nhóm bên dưới cho phép so sánh trực tiếp cả trung vị lẫn độ trải rộng giữa các tổ hợp nhóm; nếu độ chênh lệch giữa các hộp thay đổi không đồng đều qua các mức của biến thứ nhất, đó là dấu hiệu trực quan của hiệu ứng tương tác.

```{r eda-interaction-exp-jobcat, fig.height=5.5}
ggplot(salary_model, aes(x = experience_level, y = salary_in_usd, fill = job_category)) +
  geom_boxplot(alpha = 0.85, outlier.alpha = 0.4,
               position = position_dodge(preserve = "single")) +
  scale_y_continuous(labels = label_comma(prefix = "$")) +
  scale_fill_jobcat() +
  labs(
    title    = "Tương tác experience_level × job_category",
    subtitle = "Khoảng cách giữa các hộp thay đổi khác nhau qua các cấp độ kinh nghiệm ⇒ dấu hiệu tương tác",
    x = "Cấp độ kinh nghiệm", y = "Lương (USD)",
    fill = "Nhóm chức danh"
  )
```

```{r eda-interaction-exp-region, fig.height=5.5}
ggplot(salary_model, aes(x = experience_level, y = salary_in_usd, fill = company_region)) +
  geom_boxplot(alpha = 0.85, outlier.alpha = 0.4,
               position = position_dodge(preserve = "single")) +
  scale_y_continuous(labels = label_comma(prefix = "$")) +
  scale_fill_region() +
  labs(
    title    = "Tương tác experience_level × company_region",
    subtitle = "Khoảng cách giữa các hộp thay đổi khác nhau qua các cấp độ kinh nghiệm ⇒ dấu hiệu tương tác",
    x = "Cấp độ kinh nghiệm", y = "Lương (USD)",
    fill = "Khu vực công ty"
  )
```

Ở `experience_level` × `job_category`, mức tăng trung vị theo kinh nghiệm không đồng đều giữa các nhóm chức danh (ví dụ ML Engineer tăng rõ hơn). Ở `experience_level` × `company_region`, nhóm Executive tại Bắc Mỹ tách biệt rõ so với các khu vực khác, trong khi khoảng cách này hẹp hơn ở Entry/Mid. Đây là gợi ý thăm dò từ trực quan hóa, cần kiểm định chính thức bằng số hạng tương tác ở Phần 2–3.

### Ma trận tương quan

```{r corr-matrix, fig.height=5.5}
# Chỉ mã hóa integer các biến phân loại CÓ THỨ TỰ TỰ NHIÊN (ordinal) để tính
# tương quan Pearson: experience_level (Entry<Mid<Senior<Exec), company_size
# (Small<Medium<Large), remote_ratio (Onsite<Hybrid<FullRemote).
# job_category và employment_type là biến DANH NGHĨA (nominal, không thứ tự)
# — mã hóa integer cho chúng sẽ áp đặt một thứ tự tùy ý (phụ thuộc alphabet
# của factor levels) và làm sai lệch hệ số r; hai biến này được xem xét qua
# boxplot (mục trên) và qua hệ số hồi quy dummy ở Phần mô hình hóa thay vì
# đưa vào ma trận tương quan Pearson (Sheather 2009, §2.1).
corr_data <- salary_model |>
  mutate(
    exp_int    = as.integer(experience_level),
    size_int   = as.integer(company_size),
    remote_int = as.integer(remote_ratio)
  ) |>
  select(salary_in_usd, work_year, exp_int, size_int, remote_int)

names(corr_data) <- c("salary_in_usd", "work_year", "experience_level",
                       "company_size", "remote_ratio")

cor_mat <- cor(corr_data, use = "complete.obs")

corrplot::corrplot(cor_mat,
         method      = "color",
         type        = "upper",
         addCoef.col = "black",
         number.cex  = 0.75,
         tl.cex      = 0.85,
         tl.col      = "black",
         col         = colorRampPalette(c(PAL_CATEGORY[4], "white", COL_PRIMARY))(200),
         title       = "Ma trận tương quan Pearson",
         mar         = c(0, 0, 1.5, 0))
```

```{r corr-target-table}
cor_target <- cor_mat["salary_in_usd", -1]

data.frame(
  Biến         = names(cor_target),
  r_Pearson    = round(cor_target, 3),
  Cường_độ     = case_when(
    abs(cor_target) >= 0.5 ~ "Mạnh",
    abs(cor_target) >= 0.3 ~ "Trung bình",
    abs(cor_target) >= 0.1 ~ "Yếu",
    TRUE                    ~ "Rất yếu"
  ),
  row.names    = NULL
) |>
  arrange(desc(abs(r_Pearson))) |>
  kbl(booktabs = TRUE, caption = "Tương quan Pearson giữa từng biến và salary_in_usd") |>
  kable_styling(bootstrap_options = c("hover"),
                latex_options = c("HOLD_position", "scale_down"), font_size = 11) |>
  column_spec(2, bold = TRUE,
              color = ifelse(cor_target[order(-abs(cor_target))] > 0,
                             "darkgreen", "red"))
```

**experience_level** có tương quan mạnh nhất với `salary_in_usd` (r = `r round(cor_mat["salary_in_usd","experience_level"], 3)`), xác nhận kinh nghiệm là yếu tố quyết định chính. `remote_ratio`, `company_size`, `work_year` có tương quan thấp hơn nhưng vẫn đóng góp trong mô hình đa biến (James et al. 2023, §3.1.2). `job_category`, `employment_type` không đưa vào ma trận vì là biến danh nghĩa; ảnh hưởng của chúng sẽ được lượng hóa qua hệ số hồi quy dummy.

Giữa các biến dự báo với nhau, không có cặp nào có \|r\| ≥ 0.7, gợi ý đa cộng tuyến song biến không nghiêm trọng. Tuy nhiên tương quan Pearson không phát hiện được đa cộng tuyến đa biến — cần kiểm tra VIF.

### Kiểm định quan hệ đôi một (bivariate) với biến mục tiêu

Các mục trên trình bày trực quan (boxplot/density) quan hệ giữa từng biến và `salary_in_usd`. Mục này kiểm định chính thức từng quan hệ đôi một đó bằng phương pháp phù hợp với kiểu biến:

- **Biến phân loại ≥ 3 nhóm** (`experience_level`, `employment_type`, `company_size`, `remote_ratio`, `job_category`, `company_region`): kiểm định **ANOVA một chiều** (tham số, giả định phần dư chuẩn) song song với **Kruskal–Wallis** (phi tham số, dựa trên hạng — không cần giả định chuẩn). Vì `salary_in_usd` đã được xác nhận lệch phải ở mục phân phối biến mục tiêu, Kruskal–Wallis được xem là kiểm định chính; ANOVA dùng để đối chiếu.
- **Biến nhị phân** (`cross_border`): **Welch t-test** (tham số, không giả định phương sai bằng nhau) song song với **Wilcoxon rank-sum** (phi tham số).
- **Biến số liên tục/rời rạc có thứ tự** (`work_year`): hệ số tương quan **Pearson** song song với **Spearman** (dựa trên hạng, ít nhạy với lệch phân phối và outlier hơn).

```{r bivariate-tests}
# Biến phân loại đa nhóm: ANOVA + Kruskal-Wallis
bivariate_cat_test <- function(data, var) {
  f       <- as.formula(paste("salary_in_usd ~", var))
  aov_res <- aov(f, data = data)
  aov_p   <- summary(aov_res)[[1]][["Pr(>F)"]][1]
  kw_res  <- kruskal.test(f, data = data)
  data.frame(
    Bien      = var,
    Kiem_dinh = "ANOVA / Kruskal-Wallis",
    Thong_ke  = paste0("F=", round(summary(aov_res)[[1]][["F value"]][1], 2),
                        "; H=", round(unname(kw_res$statistic), 2)),
    p_1       = round(aov_p, 4),
    p_2       = round(kw_res$p.value, 4)
  )
}

cat_vars  <- c("experience_level", "employment_type", "company_size",
               "remote_ratio", "job_category", "company_region")
bivar_cat <- bind_rows(lapply(cat_vars, bivariate_cat_test, data = salary_model))

# Biến nhị phân cross_border: Welch t-test + Wilcoxon rank-sum
t_res <- t.test(salary_in_usd ~ factor(cross_border), data = salary_model)
w_res <- wilcox.test(salary_in_usd ~ factor(cross_border), data = salary_model)

bivar_bin <- data.frame(
  Bien      = "cross_border",
  Kiem_dinh = "Welch t-test / Wilcoxon",
  Thong_ke  = paste0("t=", round(unname(t_res$statistic), 2),
                      "; W=", round(unname(w_res$statistic), 0)),
  p_1       = round(t_res$p.value, 4),
  p_2       = round(w_res$p.value, 4)
)

# Biến số work_year: Pearson + Spearman (exact = FALSE do work_year có nhiều giá trị trùng)
pearson_res  <- cor.test(salary_model$salary_in_usd, salary_model$work_year, method = "pearson")
spearman_res <- cor.test(salary_model$salary_in_usd, salary_model$work_year,
                          method = "spearman", exact = FALSE)

bivar_num <- data.frame(
  Bien      = "work_year",
  Kiem_dinh = "Pearson / Spearman",
  Thong_ke  = paste0("r=", round(unname(pearson_res$estimate), 3),
                      "; rho=", round(unname(spearman_res$estimate), 3)),
  p_1       = round(pearson_res$p.value, 4),
  p_2       = round(spearman_res$p.value, 4)
)

bivar_all <- bind_rows(bivar_cat, bivar_bin, bivar_num) |>
  mutate(Ket_luan = ifelse(p_1 < 0.05 | p_2 < 0.05,
                            "Có ý nghĩa (p < 0.05)", "Không có ý nghĩa")) |>
  arrange(p_2)

bivar_all |>
  kbl(booktabs = TRUE, caption = "Kiểm định quan hệ đôi một giữa từng biến dự báo và salary_in_usd",
      col.names = c("Biến", "Kiểm định (tham số / phi tham số)", "Thống kê",
                    "p (tham số)", "p (phi tham số)", "Kết luận")) |>
  kable_styling(bootstrap_options = c("hover"),
                latex_options = c("HOLD_position", "scale_down"), font_size = 11) |>
  column_spec(6, bold = TRUE,
              color = ifelse(bivar_all$Ket_luan == "Có ý nghĩa (p < 0.05)",
                             "darkgreen", "red"))
```

Kết quả kiểm định phi tham số (Kruskal–Wallis/Wilcoxon/Spearman — ưu tiên do `salary_in_usd` lệch phải) và tham số (ANOVA/t-test/Pearson) dùng để đối chiếu chéo. Biến nào có ý nghĩa ở cả hai loại kiểm định được xem là có bằng chứng thống kê vững nhất cho mối quan hệ với `salary_in_usd`; biến chỉ có ý nghĩa ở một loại kiểm định (ví dụ do vi phạm giả định chuẩn) cần diễn giải thận trọng hơn. Bảng này bổ sung — chứ không thay thế — ma trận tương quan Pearson ở trên, vì bao phủ được cả các biến danh nghĩa (`job_category`, `employment_type`, `company_region`) không thể đưa vào ma trận tương quan.

### Kiểm tra đa cộng tuyến (VIF)

```{r vif-check}
lm_vif <- lm(salary_in_usd ~ work_year + experience_level +
               employment_type + company_size + remote_ratio + job_category +
               company_region + cross_border,
             data = salary_model)

vif_raw <- vif(lm_vif)

# Với factor nhiều mức, car::vif() trả về GVIF
# Giá trị so sánh: GVIF^(1/(2·Df)), tương đương √VIF
if (is.matrix(vif_raw)) {
  vif_df <- data.frame(
    Biến      = rownames(vif_raw),
    GVIF      = round(vif_raw[, "GVIF"], 3),
    Df        = as.integer(vif_raw[, "Df"]),
    GVIF_adj  = round(vif_raw[, "GVIF^(1/(2*Df))"], 3),
    Đánh_giá = case_when(
      vif_raw[, "GVIF^(1/(2*Df))"] > sqrt(10) ~ "⚠ Nghiêm trọng (> √10)",
      vif_raw[, "GVIF^(1/(2*Df))"] > sqrt(5)  ~ "⚡ Trung bình (> √5)",
      TRUE                                      ~ "✓ Chấp nhận được"
    ),
    row.names = NULL
  )

  vif_df |>
    kbl(booktabs = TRUE, caption = "Generalized VIF (GVIF) — biến phân loại nhiều mức",
        col.names = c("Biến", "GVIF", "Df", "GVIF điều chỉnh", "Đánh giá")) |>
    kable_styling(bootstrap_options = c("hover"),
                latex_options = c("HOLD_position", "scale_down"), font_size = 11) |>
    column_spec(5,
                color = ifelse(grepl("Nghiêm trọng|Trung bình", vif_df$Đánh_giá),
                               "red", "darkgreen"),
                bold = TRUE)
} else {
  vif_df <- data.frame(
    Biến     = names(vif_raw),
    VIF      = round(vif_raw, 3),
    Đánh_giá = case_when(
      vif_raw > 10 ~ "⚠ Nghiêm trọng (VIF > 10)",
      vif_raw > 5  ~ "⚡ Trung bình (VIF > 5)",
      TRUE          ~ "✓ Chấp nhận được"
    ),
    row.names = NULL
  )

  vif_df |>
    kbl(booktabs = TRUE, caption = "Variance Inflation Factor (VIF)") |>
    kable_styling(bootstrap_options = c("hover"),
                latex_options = c("HOLD_position", "scale_down"), font_size = 11) |>
    column_spec(3,
                color = ifelse(grepl("Nghiêm trọng|Trung bình", vif_df$Đánh_giá),
                               "red", "darkgreen"),
                bold = TRUE)
}
```

Với biến phân loại nhiều mức, `car::vif()` tự động tính **GVIF** (Generalized VIF). Giá trị so sánh với ngưỡng là GVIF\^(1/(2·Df)) — tương đương √VIF cho biến nhị phân (Fox & Monette 1992, trích trong tài liệu `car`). Ngưỡng cảnh báo thông thường là √10 ≈ 3.16 cho mức nghiêm trọng và √5 ≈ 2.24 cho mức trung bình (James et al. 2023, §3.3.3). Kết quả VIF xác định liệu cần chiến lược xử lý đa cộng tuyến đặc biệt hay các phương pháp regularization thông thường (Ridge/Elastic Net) là đủ — Ridge vốn được thiết kế để xử lý đa cộng tuyến bằng hình phạt L2 (Zou & Hastie 2005).

### Phân phối các biến phân loại

```{r eda-catbars, fig.height=6}
p1 <- ggplot(salary_model, aes(x = experience_level, fill = experience_level)) +
  geom_bar() + scale_fill_explevel() +
  labs(title = "Cấp độ kinh nghiệm", x = NULL, y = "n") +
  theme(legend.position = "none")

p2 <- ggplot(salary_model, aes(x = employment_type, fill = employment_type)) +
  geom_bar() + scale_fill_emptype() +
  labs(title = "Loại hợp đồng", x = NULL, y = NULL) +
  theme(legend.position = "none")

p3 <- ggplot(salary_model, aes(x = company_size, fill = company_size)) +
  geom_bar() +
  scale_fill_compsize() +
  labs(title = "Quy mô công ty", x = NULL, y = "n") +
  theme(legend.position = "none")

p4 <- ggplot(salary_model, aes(x = remote_ratio, fill = remote_ratio)) +
  geom_bar() + scale_fill_remote() +
  labs(title = "Chế độ làm việc", x = NULL, y = NULL) +
  theme(legend.position = "none")

p5 <- salary_model |>
  count(job_category) |>
  ggplot(aes(x = reorder(job_category, n), y = n, fill = job_category)) +
  geom_col(show.legend = FALSE) +
  geom_text(aes(label = n), hjust = -0.2, size = 3.2) +
  scale_fill_jobcat() +
  coord_flip() +
  ylim(0, max(count(salary_model, job_category)$n) * 1.2) +
  labs(title = "Nhóm chức danh", x = NULL, y = "n")

grid.arrange(p1, p2, p3, p4, p5,
             layout_matrix = rbind(c(1,2,3,4), c(5,5,5,5)),
             top = textGrob("Phân phối các biến phân loại",
                            gp = gpar(fontsize = 13, fontface = "bold")))
```

Ba điểm đáng chú ý: 

(1) **`employment_type`** gần như toàn bộ là Full-time — hơn 95% — đồng nghĩa các nhóm PartTime, Contract, Freelance có cỡ mẫu rất nhỏ, hệ số của chúng sẽ kém tin cậy; 
(2) **`experience_level`** phân tầng tương đối đồng đều giữa Mid, Senior, Exec nhưng Entry-level ít hơn — cần ghi nhớ khi diễn giải; 
(3) **`job_category`** nhóm "Other" nhỏ nhất có thể gộp vào nhóm gần nhất nếu cần trong bước mô hình hóa.

------------------------------------------------------------------------

Tóm tắt các phát hiện chính từ Phần 1 — tiền xử lý và EDA — trong bảng dưới đây.

```{r final-summary}
n_preds <- ncol(salary_model) - 1  # trừ biến mục tiêu

data.frame(
  Hạng_mục   = c(
    "Cỡ mẫu cuối",
    "Biến mục tiêu",
    "Số biến dự báo",
    "Dữ liệu thiếu",
    "Outlier xử lý",
    "Biến bị loại/thay thế (5 biến)",
    "Feature mới tạo ra",
    "Lưu ý mô hình hóa"
  ),
  Chi_tiết   = c(
    paste0(nrow(salary_model), " quan sát — không loại quan sát nào (chỉ cắt giá trị cực đoan)"),
    paste0("salary_in_usd — phân phối lệch phải; cân nhắc log-transform"),
    paste0(n_preds, " biến (", n_preds - 1, " categorical + 1 numeric)"),
    "0 NA — không cần imputation",
    paste0("Capping một chiều tại chặn trên IQR (Q3 + 1.5·IQR); ", n_above, " quan sát được điều chỉnh"),
    "salary, salary_currency, job_title, employee_residence, company_location",
    "job_category (5 nhóm chức năng); company_region (gộp còn 3 nhóm từ M49); cross_border (0/1)",
    "experience_level là yếu tố dự báo mạnh nhất trong nhóm biến thứ tự; job_category phân tầng lương rõ qua boxplot (không tách riêng nhóm Manager/Lead)"
  ),
  row.names   = NULL
) |>
  kbl(booktabs = TRUE, caption = "Tổng kết Phần 1: Tiền xử lý và EDA") |>
  kable_styling(bootstrap_options = c("hover"),
                latex_options = c("HOLD_position"), font_size = 11) |>
  column_spec(1, bold = TRUE, width = "4cm") |>
  column_spec(2, width = "11cm")
```

Phần 1 xác định ba yếu tố nổi bật quyết định mức lương: **kinh nghiệm** (mạnh nhất), **loại chức danh** (`r job_stats$job_category[1]` dẫn đầu), và **xu hướng tăng theo thời gian** (2020→2022). Phân phối lệch phải của `salary_in_usd` gợi ý kiểm tra thêm `log(salary_in_usd)` làm biến mục tiêu — thực hiện ở kiểm định BLUE, Phần 3.