# Part 1: Dự đoán tỷ lệ tội phạm bạo lực trong các cộng đồng (Communities and Crime)

```{r p1-setup, include=FALSE}
if (!requireNamespace("here", quietly = TRUE)) install.packages("here")
source(here::here("config", "setup.R"))
knitr::opts_chunk$set(fig.align = "center")
```

## Giới thiệu bộ dữ liệu

*(TODO: giới thiệu nguồn dữ liệu UCI Communities and Crime, 1994 quan sát,
128 biến gồm 4 biến định danh + fold, 122 biến giải thích, 1 biến phản hồi
`ViolentCrimesPerPop`.)*

## Đọc dữ liệu và khám phá dữ liệu (EDA)

```{r p1-load-data}
# TODO: doc du lieu, vi du:
# crime_raw <- read.csv(
#   here::here("Part_1_CommunityCrime", "data", "raw", "communities.data"),
#   header = FALSE, na.strings = "?"
# )
```

```{r p1-eda}
# TODO: thong ke mo ta, phan phoi bien phan hoi, kiem tra du lieu khuyet, ...
```

*(TODO: diễn giải kết quả EDA.)*

## Tiền xử lý dữ liệu

*(TODO: mô tả và thực hiện quy trình tiền xử lý — loại biến định danh, xử lý
biến khuyết quá nhiều, impute phần khuyết còn lại, kiểm tra đa cộng tuyến.)*

```{r p1-preprocess}
```

## Chia tập huấn luyện / kiểm định

```{r p1-split}
```

## Hồi quy trên thành phần chính (PCR)

### Kiểm tra độ phù hợp của dữ liệu với PCA/PCR

*(TODO: kiểm định Bartlett / chỉ số KMO để xác nhận dữ liệu phù hợp cho PCA.)*

```{r p1-kmo-bartlett}
```

### Chọn số thành phần chính (PC) bằng cross-validation

```{r p1-pcr-fit}
```

### Dự báo trên tập kiểm định

```{r p1-pcr-predict}
```

## Các mô hình đối chứng: OLS, Ridge, LASSO

```{r p1-ols-ridge-lasso}
```

## So sánh các mô hình

```{r p1-compare}
# TODO: dung compare_models() tu config/setup.R de tong hop RMSE, MAE, R2
```

*(TODO: diễn giải bảng so sánh — mô hình nào tốt nhất và vì sao.)*

## Phân tích ma trận tải (loadings) của các thành phần chính

```{r p1-loadings}
```

*(TODO: diễn giải ý nghĩa các nhóm biến ảnh hưởng đến tỷ lệ tội phạm.)*

## Chuyển hệ số hồi quy PCR về không gian biến gốc

```{r p1-pcr-coef-original}
```

*(TODO: diễn giải dấu và độ lớn của các hệ số hàng đầu.)*

## Thảo luận: PCR, OLS, Ridge, LASSO trong bối cảnh đa cộng tuyến

*(TODO: thảo luận ưu điểm/hạn chế của từng phương pháp và đề xuất mô hình
phù hợp nhất.)*

## Kết luận và hướng cải thiện

*(TODO: kết luận và đề xuất hướng cải thiện mô hình.)*
