# Part 1: Dự đoán tỷ lệ tội phạm bạo lực trong các cộng đồng (Communities and Crime)

```{r p1-setup, include=FALSE}
if (!requireNamespace("here", quietly = TRUE)) install.packages("here")
source(here::here("config", "setup.R"))
knitr::opts_chunk$set(fig.align = "center")
```

```{r child=here::here("Part_1_CommunityCrime","output","Part_1_CommunityCrime_ABCD.Rmd")}
```

```{r child=here::here("Part_1_CommunityCrime","output","Part_2_CommunityCrime_EF.Rmd")}
```

```{r child=here::here("Part_1_CommunityCrime","output","Part_3_CommunityCrime_GH.Rmd")}
```

```{r child=here::here("Part_1_CommunityCrime","output","Part_4_CommunityCrime_I.Rmd")}
```

```{r p1-setup, include=FALSE}
if (!requireNamespace("here", quietly = TRUE)) install.packages("here")
source(here::here("config", "setup.R"))
knitr::opts_chunk$set(fig.align = "center")
```

---
```{r setup, include=FALSE}
knitr::opts_chunk$set(
  echo    = FALSE,
  warning = FALSE,
  message = FALSE,
  fig.align = "center",
  fig.width  = 8,
  fig.height = 5
)
options(OutDec = ".", big.mark = ",")
```

```{r libraries, include=FALSE}
library(tidyverse)
library(ggplot2)
library(GGally)
library(corrplot)
library(car)
library(MASS)
library(lmtest)
library(nortest)
library(tseries)
library(mice)
library(VIM)
library(glmnet)
library(leaps)
library(sandwich)
library(knitr)
library(kableExtra)
library(e1071)
library(gridExtra)
library(grid)
library(psych)     # KMO, Bartlett's test 
library(pls)       # PCR
select <- dplyr::select
filter <- dplyr::filter
```

***

## Đặt Vấn Đề & Mục Tiêu Nghiên Cứu

Tội phạm bạo lực (violent crime) là một trong những vấn đề xã hội nghiêm trọng, gây ảnh hưởng trực tiếp đến chất lượng cuộc sống, an ninh cộng đồng và sự phát triển kinh tế của các khu vực dân cư. 

Việc hiểu rõ những yếu tố nhân khẩu học, kinh tế - xã hội và hoạt động của lực lượng thực thi pháp luật có liên quan đến tỷ lệ tội phạm bạo lực có ý nghĩa quan trọng trong việc hoạch định chính sách công và phân bổ nguồn lực phòng chống tội phạm.

Bài phân tích tập trung giải quyết câu hỏi cốt lõi: *Những đặc điểm nhân khẩu học, kinh tế và xã hội nào của một cộng đồng có liên quan đến tỷ lệ tội phạm bạo lực trên đầu người (ViolentCrimesPerPop), và trong bối cảnh dữ liệu có số lượng biến lớn cùng hiện tượng đa cộng tuyến nghiêm trọng, phương pháp hồi quy nào (OLS, Hồi quy trên thành phần chính - PCR, Ridge, LASSO) mang lại khả năng dự báo tối ưu và ổn định nhất?*

## Giới Thiệu Bộ Dữ Liệu

Bộ dữ liệu **Communities and Crime** được công bố bởi UCI Machine Learning Repository (Redmond, 2009), tổng hợp thông tin của các cộng đồng dân cư tại Hoa Kỳ từ nhiều nguồn dữ liệu khác nhau:

- **1990 U.S. Census** — Điều tra dân số Hoa Kỳ năm 1990: cung cấp các đặc điểm nhân khẩu học, kinh tế, giáo dục, nhà ở.
- **1990 U.S. LEMAS** (Law Enforcement Management and Administrative Statistics) — Khảo sát về quản lý và tổ chức lực lượng thực thi pháp luật.
- **1995 FBI Uniform Crime Reports (UCR)** — Dữ liệu tội phạm do FBI công bố, là nguồn gốc của biến phụ thuộc.

Theo tài liệu mô tả `communities.names` [@uci_communities_crime]:

- **Đặc điểm phân phối và Chuẩn hóa dữ liệu:** Toàn bộ biến số được chuẩn hóa về khoảng $[0, 1]$ bằng phương pháp *Unsupervised Equal-Interval Binning* (chuẩn hóa Min-Max kết hợp xử lý ngoại lai: các giá trị lệch quá $\pm3$ độ lệch chuẩn so với trung bình được gán về 0 hoặc 1). 

- **Nguồn gốc gộp dữ liệu và Giá trị khuyết thiếu (Missing Values):** Dữ liệu được tích hợp từ 3 nguồn (1990 US Census, 1995 FBI UCR, và 1990 US LEMAS) dựa trên tên cộng đồng. Một quan sát chỉ được giữ lại nếu xuất hiện đồng thời trong cả hai tập Dân số (Census) và Tội phạm (FBI). Khảo sát hành chính cảnh sát (LEMAS) chỉ bắt buộc với các sở có $\ge 100$ nhân sự (và chọn ngẫu nhiên một số sở nhỏ). Do đó, các cộng đồng quy mô nhỏ thường bị thiếu hụt dữ liệu thực thi pháp luật nghiêm trọng. Nhóm tác giả ký hiệu các giá trị khuyết này là `?` và sẽ được xử lý chi tiết ở phần tiền xử lý dữ liệu khuyết.

## Đọc Dữ Liệu

Bắt đầu từ việc trích xuất danh sách tên biến từ tập tin mô tả `communities.names` (các dòng bắt đầu bằng `@attribute`) (Vì tập tin `communities.data` không có dòng tiêu đề).

```{r import-data}
# Trích xuất tên biến từ communities.names
name_lines <- readLines("data/raw/communities.names", encoding = "UTF-8")
attr_lines <- name_lines[str_detect(name_lines, "^@attribute")]
col_names  <- str_split(attr_lines, "\\s+") %>% map_chr(2)

cat("Số lượng biến trích xuất được:", length(col_names), "\n")

# Đọc dữ liệu thô, ký tự "?" được khai báo là giá trị khuyết vì vậy chuyển đổi từ "?" thành khuyết 
crime_raw <- read.csv("data/raw/communities.data", 
                      header = FALSE,
                      na.strings = "?",
                      col.names = col_names,
                      stringsAsFactors = FALSE)
```
```{r}
dim(crime_raw)
```
```{r}
head(crime_raw[, 1:12], 5)
```
```{r}
summary(crime_raw$ViolentCrimesPerPop)
```

**Nhận xét tổng quan bộ dữ liệu:** Bộ dữ liệu Communities and Crime gồm **`r format(nrow(crime_raw), big.mark = ",")`** quan sát (cộng đồng) và **`r ncol(crime_raw)`** biến.

* **Biến phụ thuộc (Y):** `ViolentCrimesPerPop` — tỷ lệ tội phạm bạo lực trên đầu người, đã chuẩn hóa về [0, 1].

* **Biến định danh:** `state`, `county`, `community`, `communityname`, `fold`. Theo `communities.names` [@uci_communities_crime], tác giả bộ dữ liệu (Redmond, UCI) đã đánh dấu rõ 5 biến này là *"non-predictive"*.
    - `communityname`: tên riêng, gần như duy nhất từng dòng (nếu sử dụng biến này vào mô hình thì mô hình chỉ ghi nhớ từng cộng đồng, mất khả năng dự báo cộng đồng mới).
    - `community`, `county`: chỉ là mã hành chính nội bộ, không mang ý nghĩa định lượng; đồng thời khuyết rất nhiều dữ liệu — `community` khuyết `r format(sum(is.na(crime_raw$community)), big.mark=",")`/`r format(nrow(crime_raw), big.mark=",")` quan sát (~`r round(mean(is.na(crime_raw$community))*100,1)`%), `county` khuyết `r format(sum(is.na(crime_raw$county)), big.mark=",")`/`r format(nrow(crime_raw), big.mark=",")` quan sát (~`r round(mean(is.na(crime_raw$county))*100,1)`%).
    - `state`: tài liệu ghi rõ nếu dùng phải coi là biến nominal, không phải liên tục — mã FIPS 53 không "gấp 9 lần" mã FIPS 6 về ý nghĩa nào cả, đưa numeric trực tiếp vào mô hình là sai bản chất thống kê. Biến này chỉ giữ tạm để vẽ biểu đồ mô tả, sau đó loại khỏi tập modeling.
    - `fold`: nhãn phân nhóm 10-fold CV do nhóm tác giả gốc tự đặt để kiểm định mô hình, không liên quan đến tội phạm.

* **Biến độc lập (X):** `r ncol(crime_raw) - 6` biến số mô tả nhân khẩu học, kinh tế, giáo dục, cấu trúc gia đình, nhập cư, nhà ở và lực lượng cảnh sát.

* **Kiểu dữ liệu:** Toàn bộ biến định lượng đều ở dạng `numeric`/`integer` do đã được chuẩn hóa; riêng `communityname` là chuỗi ký tự (định danh).

**Các vấn đề phát hiện qua kiểm tra sơ bộ:**

* Dữ liệu khuyết xuất hiện ở nhiều biến, đặc biệt là nhóm biến liên quan đến khảo sát LEMAS (sẽ phân tích chi tiết ở mục Tiền xử lý).

* Bộ dữ liệu có **số lượng biến độc lập rất lớn** (122 biến) so với nhiều bài toán hồi quy thông thường — đây chính là bối cảnh phù hợp để áp dụng PCR, Ridge, LASSO nhằm kiểm soát đa cộng tuyến và giảm phương sai ước lượng.

***

# Khám Phá Dữ Liệu và Tiền Xử Lý Dữ Liệu

## Phân Loại Biến
Phân loại biến để thuận tiện hơn trong cách gọi ở những bước sau:
```{r var-types}
var_type_table <- data.frame(
  Nhom_bien = c("Định danh (ID)", "Phân nhóm CV gốc", "Biến dự báo (X)", "Biến phụ thuộc (Y)"),
  So_luong  = c(4, 1, ncol(crime_raw) - 6, 1),
  Vi_du     = c("state, county, community, communityname",
                "fold",
                "population, medIncome, PctUnemployed, PctFam2Par, ...",
                "ViolentCrimesPerPop")
)

kable(var_type_table,
      caption = "Phân Loại Nhóm Biến Trong Bộ Dữ Liệu",
      col.names = c("Nhóm biến", "Số lượng", "Ví dụ")) %>%
  kable_styling(bootstrap_options = c("striped", "hover"))
```

Dữ liệu trong `communities.names` [@uci_communities_crime] liệt kê tuần tự 128 biến kèm mô tả (mục *Attribute Information*). Để thuận tiện cho việc diễn giải kết quả, nhóm biến dự báo bao gồm 122 biến sẽ được phân loại thành 8 nhóm nội dung dựa trên ý nghĩa mô tả của từng biến như sau:
```{r var-groups}
var_groups <- list(
  "Dân số & Chủng tộc" = c(
    # Quy mô và mật độ
    "population","numbUrban","pctUrban","LandArea","PopDens",
    # Cơ cấu chủng tộc
    "racepctblack","racePctWhite","racePctAsian","racePctHisp",
    # Cơ cấu độ tuổi
    "agePct12t21","agePct12t29","agePct16t24","agePct65up"
  ),
  "Thu nhập" = c(
    # Mức thu nhập
    "medIncome","medFamInc","perCapInc",
    # Thu nhập theo chủng tộc
    "whitePerCap","blackPerCap","indianPerCap","AsianPerCap","HispPerCap","OtherPerCap"
  ),
  "Nguồn thu nhập & Nghèo đói" = c(
    # Nguồn thu nhập
    "pctWWage","pctWFarmSelf","pctWInvInc","pctWSocSec","pctWPubAsst","pctWRetire",
    # Nghèo đói
    "NumUnderPov","PctPopUnderPov"
  ),
  "Giáo dục, Việc làm & Nghề nghiệp" = c(
    # Giáo dục
    "PctLess9thGrade","PctNotHSGrad","PctBSorMore",
    # Việc làm
    "PctUnemployed","PctEmploy",
    # Ngành nghề
    "PctEmplManu","PctOccupManu","PctEmplProfServ","PctOccupMgmtProf"
  ),
  "Cấu trúc Gia đình & Xã hội" = c(
    # Quy mô gia đình
    "householdsize","PersPerFam",
    # Tình trạng hôn nhân
    "MalePctDivorce","FemalePctDiv","TotalPctDiv","MalePctNevMarr",
    # Gia đình có 2 phụ huynh
    "PctFam2Par","PctKids2Par","PctYoungKids2Par","PctTeen2Par",
    # Mẹ đi làm & con ngoài giá thú
    "PctWorkMomYoungKids","PctWorkMom","NumIlleg","PctIlleg"
  ),
  "Nhà ở: Loại hình, Sở hữu & Chi phí" = c(
    # Loại hình và mật độ nhà ở
    "PersPerOccupHous","PersPerOwnOccHous","PersPerRentOccHous","PctPersDenseHous",
    "PctHousLess3BR","MedNumBR","PctLargHouseFam","PctLargHouseOccup",
    # Sở hữu và chi phí
    "PctPersOwnOccup","PctHousOwnOcc","OwnOccLowQuart","OwnOccMedVal","OwnOccHiQuart",
    "RentLowQ","RentMedian","RentHighQ","MedRent","MedRentPctHousInc",
    "MedOwnCostPctInc","MedOwnCostPctIncNoMtg",
    # Tình trạng nhà ở
    "HousVacant","PctHousOccup","PctVacantBoarded","PctVacMore6Mos","MedYrHousBuilt",
    "PctHousNoPhone","PctWOFullPlumb"
  ),
  "Nhập cư, Ổn định Dân cư & Vô gia cư" = c(
    # Vô gia cư
    "NumInShelters","NumStreet",
    # Sự ổn định / nhập cư
    "PctBornSameState","PctSameHouse85","PctSameCity85","PctSameState85",
    "NumImmig","PctImmigRecent","PctImmigRec5","PctImmigRec8","PctImmigRec10",
    "PctRecentImmig","PctRecImmig5","PctRecImmig8","PctRecImmig10",
    "PctForeignBorn","PctSpeakEnglOnly","PctNotSpeakEnglWell",
    # Khác
    "PctUsePubTrans"
  ),
  "Cảnh sát & Thực thi Pháp luật (LEMAS)" = c(
    "LemasSwornFT","LemasSwFTPerPop","LemasSwFTFieldOps","LemasSwFTFieldPerPop",
    "LemasPctPolicOnPatr","LemasTotalReq","LemasTotReqPerPop","PolicReqPerOffic",
    "PolicPerPop","PolicOperBudg","PolicBudgPerPop","PolicCars",
    "RacialMatchCommPol","PctPolicWhite","PctPolicBlack","PctPolicHisp",
    "PctPolicAsian","PctPolicMinor","OfficAssgnDrugUnits","LemasPctOfficDrugUn",
    "NumKindsDrugsSeiz","LemasGangUnitDeploy","PolicAveOTWorked"
  )
)
 
group_summary <- data.frame(
  Nhom = names(var_groups),
  So_bien = unname(sapply(var_groups, length))
)
 
cat("Tổng số biến đã phân nhóm:", sum(group_summary$So_bien), "/ 122\n")
 
kable(group_summary, caption = "Phân Nhóm Nội Dung Các Biến Dự Báo",
      col.names = c("Nhóm biến", "Số lượng biến")) %>%
  kable_styling(bootstrap_options = c("striped", "hover"))
```
### Nhóm biến Dân số & Chủng tộc (Demographics & Race)

Nhóm này phản ánh quy mô, cấu trúc tuổi và thành phần chủng tộc của cộng đồng.

- **Quy mô và mật độ:** `population` (dân số), `numbUrban`/`pctUrban` (số lượng/tỷ lệ dân thành thị), `LandArea` (diện tích đất), `PopDens` (mật độ dân số).
- **Cơ cấu chủng tộc:** `racepctblack` (tỷ lệ người da đen), `racePctWhite` (tỷ lệ người da trắng), `racePctAsian` (tỷ lệ người gốc Á), `racePctHisp` (tỷ lệ người gốc Latin).
- **Cơ cấu độ tuổi:** các biến tỷ lệ dân số theo nhóm tuổi 12–21, 12–29, 16–24 và trên 65 tuổi (`agePct12t21`, `agePct12t29`, `agePct16t24`, `agePct65up`).

### Nhóm biến Thu nhập (Income Levels)

Nhóm này phản ánh mức sống chung và sự phân hóa thu nhập theo chủng tộc trong cộng đồng.

- **Mức thu nhập:** `medIncome` (thu nhập trung bình hộ gia đình), `medFamInc` (thu nhập trung bình gia đình), `perCapInc` (thu nhập đầu người).
- **Thu nhập theo chủng tộc:** thu nhập bình quân đầu người của người da trắng, da đen, da đỏ, gốc Á, gốc Latin và các chủng tộc khác (`whitePerCap`, `blackPerCap`, `indianPerCap`, `AsianPerCap`, `HispPerCap`, `OtherPerCap`).

### Nhóm biến Nguồn thu nhập & Nghèo đói (Income Source & Poverty)

Nhóm này tách riêng khỏi nhóm Thu nhập vì phản ánh **cấu trúc/nguồn gốc** thu nhập (thay vì mức thu nhập) và tình trạng nghèo đói — hai khía cạnh có thể mang quan hệ phi tuyến hoặc đối nghịch với tỷ lệ tội phạm so với nhóm mức thu nhập.

- **Nguồn thu nhập:** tỷ lệ hộ gia đình có tiền lương (`pctWWage`), thu nhập từ nông nghiệp/tự doanh (`pctWFarmSelf`), đầu tư (`pctWInvInc`), bảo hiểm xã hội (`pctWSocSec`), trợ cấp xã hội (`pctWPubAsst`), và lương hưu (`pctWRetire`).
- **Nghèo đói:** `NumUnderPov`/`PctPopUnderPov` (số lượng/tỷ lệ người sống dưới chuẩn nghèo).

### Nhóm biến Giáo dục, Việc làm & Nghề nghiệp (Education & Labor Force)

Nhóm này đo lường trình độ học vấn và tình trạng lao động của cộng đồng.

- **Giáo dục:** tỷ lệ người trên 25 tuổi học chưa hết lớp 9 (`PctLess9thGrade`), chưa tốt nghiệp cấp 3 (`PctNotHSGrad`), hoặc có bằng Cử nhân trở lên (`PctBSorMore`).
- **Việc làm:** tỷ lệ thất nghiệp (`PctUnemployed`) và tỷ lệ có việc làm (`PctEmploy`).
- **Ngành nghề:** tỷ lệ làm việc trong ngành sản xuất (`PctEmplManu`, `PctOccupManu`), dịch vụ chuyên nghiệp (`PctEmplProfServ`), hoặc quản lý/chuyên gia (`PctOccupMgmtProf`).

### Nhóm biến Cấu trúc Gia đình & Xã hội (Family Structure & Social Factors)

Đây là nhóm biến thường có tương quan rất cao với tỷ lệ tội phạm (như biến `PctIlleg` có tương quan thuận ≈ $0.74$, và `PctKids2Par` có tương quan nghịch ≈ $-0.74$ như đã khảo sát ở mục tương quan với biến Y).

- **Quy mô gia đình:** `householdsize` (quy mô hộ gia đình), `PersPerFam` (số người trung bình mỗi gia đình).
- **Tình trạng hôn nhân:** tỷ lệ ly hôn ở nam/nữ/tổng thể (`MalePctDivorce`, `FemalePctDiv`, `TotalPctDiv`), tỷ lệ nam giới chưa từng kết hôn (`MalePctNevMarr`).
- **Gia đình có 2 phụ huynh:** tỷ lệ gia đình, trẻ em, trẻ nhỏ, hoặc thanh thiếu niên sống trong nhà có đủ bố mẹ (`PctFam2Par`, `PctKids2Par`, `PctYoungKids2Par`, `PctTeen2Par`).
- **Mẹ đi làm & con ngoài giá thú:** tỷ lệ mẹ có con nhỏ đi làm (`PctWorkMomYoungKids`, `PctWorkMom`), số lượng/tỷ lệ trẻ sinh ra ngoài giá thú (`NumIlleg`, `PctIlleg`).

### Nhóm biến Nhà ở: Loại hình, Sở hữu & Chi phí (Housing Type, Ownership & Cost)

Nhóm này phản ánh điều kiện sống vật chất của cư dân — loại hình, mật độ, quyền sở hữu, chi phí và tình trạng nhà ở — tách riêng khỏi các yếu tố về nhập cư/ổn định dân cư ở nhóm kế tiếp vì bản chất đo lường **cơ sở vật chất** khác với **sự dịch chuyển dân cư**.

- **Loại hình và mật độ nhà ở:** `PersPerOccupHous` (số người/hộ), số người trong nhà tự sở hữu/nhà thuê (`PersPerOwnOccHous`, `PersPerRentOccHous`), tỷ lệ sống trong nhà chật chội (`PctPersDenseHous`), tỷ lệ nhà ít hơn 3 phòng ngủ (`PctHousLess3BR`), số phòng ngủ trung bình (`MedNumBR`).
- **Sở hữu và chi phí:** tỷ lệ sở hữu nhà (`PctPersOwnOccup`, `PctHousOwnOcc`), giá trị nhà ở theo tứ phân vị, mức tiền thuê nhà trung bình (`MedRent`), tỷ lệ chi phí nhà ở/tiền thuê so với thu nhập.
- **Tình trạng nhà ở:** tỷ lệ nhà trống (`HousVacant`, `PctHousOccup`), nhà trống bị đóng ván (`PctVacantBoarded`), trống trên 6 tháng, năm xây dựng trung bình, tỷ lệ nhà không có điện thoại (`PctHousNoPhone`) hoặc thiếu hệ thống ống nước (`PctWOFullPlumb`).

### Nhóm biến Nhập cư, Ổn định Dân cư & Vô gia cư (Immigration, Residential Stability & Homelessness)

Nhóm này phản ánh mức độ dịch chuyển, nhập cư và bất ổn định nơi cư trú của cộng đồng — những yếu tố mang tính "biến động dân cư" hơn là điều kiện vật chất nhà ở.

- **Vô gia cư:** số người trong trại tế bần (`NumInShelters`) hoặc sống lang thang trên phố (`NumStreet`).
- **Sự ổn định/nhập cư:** tỷ lệ người sinh ra cùng bang, tỷ lệ người sống cùng nhà/cùng thành phố/cùng bang so với năm 1985; các biến về số lượng và tỷ lệ người nhập cư mới (`NumImmig`, `PctImmigRecent`, `PctForeignBorn`), tỷ lệ người chỉ nói tiếng Anh hoặc nói tiếng Anh không tốt.
- **Khác:** tỷ lệ sử dụng phương tiện giao thông công cộng (`PctUsePubTrans`).

### Nhóm biến Lực lượng Cảnh sát & Thực thi Pháp luật (Law Enforcement / LEMAS)

Nhóm này có tới `r round(max(colMeans(is.na(crime_raw[c("LemasSwornFT","PolicPerPop")])) * 100), 1)`% giá trị khuyết ở phần lớn các biến, do đặc thù khảo sát LEMAS. 

- **Số lượng cảnh sát:** tổng số cảnh sát toàn thời gian (`LemasSwornFT`), số lượng trên 100k dân (`LemasSwFTPerPop`), số lượng cảnh sát thực địa (`LemasSwFTFieldOps`), tỷ lệ cảnh sát đi tuần tra (`LemasPctPolicOnPatr`).
- **Yêu cầu và ngân sách:** tổng số cuộc gọi yêu cầu cảnh sát (`LemasTotalReq`), số yêu cầu trên mỗi sĩ quan (`PolicReqPerOffic`), ngân sách hoạt động của cảnh sát (`PolicOperBudg`, `PolicBudgPerPop`), số lượng xe cảnh sát (`PolicCars`).
- **Sự tương thích chủng tộc:** mức độ phù hợp chủng tộc giữa cảnh sát và cộng đồng (`RacialMatchCommPol`), tỷ lệ cảnh sát là người da trắng, da đen, gốc Latin, gốc Á hoặc thiểu số (`PctPolicWhite`, `PctPolicBlack`, `PctPolicHisp`, `PctPolicAsian`, `PctPolicMinor`).
- **Đơn vị đặc biệt:** số lượng/tỷ lệ cảnh sát thuộc đơn vị phòng chống ma túy (`OfficAssgnDrugUnits`, `LemasPctOfficDrugUn`), số loại ma túy bị thu giữ (`NumKindsDrugsSeiz`), triển khai đội đặc nhiệm chống băng đảng (`LemasGangUnitDeploy`), và giờ làm thêm trung bình (`PolicAveOTWorked`).

```{r var_labels_vn}
# Tên tiếng Việt cho từng biến
var_labels_vn <- c(
  # Dân số & Chủng tộc
  population = "Dân số", numbUrban = "Số dân thành thị", pctUrban = "Tỷ lệ dân thành thị",
  LandArea = "Diện tích đất", PopDens = "Mật độ dân số",
  racepctblack = "Tỷ lệ người da đen", racePctWhite = "Tỷ lệ người da trắng",
  racePctAsian = "Tỷ lệ người gốc Á", racePctHisp = "Tỷ lệ người gốc Latin",
  agePct12t21 = "Tỷ lệ dân số 12-21 tuổi", agePct12t29 = "Tỷ lệ dân số 12-29 tuổi",
  agePct16t24 = "Tỷ lệ dân số 16-24 tuổi", agePct65up = "Tỷ lệ dân số trên 65 tuổi",

  # Thu nhập
  medIncome = "Thu nhập trung bình hộ gia đình", medFamInc = "Thu nhập trung bình gia đình",
  perCapInc = "Thu nhập đầu người", whitePerCap = "Thu nhập đầu người - da trắng",
  blackPerCap = "Thu nhập đầu người - da đen", indianPerCap = "Thu nhập đầu người - da đỏ",
  AsianPerCap = "Thu nhập đầu người - gốc Á", HispPerCap = "Thu nhập đầu người - gốc Latin",
  OtherPerCap = "Thu nhập đầu người - chủng tộc khác",

  # Nguồn thu nhập & Nghèo đói
  pctWWage = "Tỷ lệ hộ có tiền lương", pctWFarmSelf = "Tỷ lệ hộ có thu nhập nông nghiệp/tự doanh",
  pctWInvInc = "Tỷ lệ hộ có thu nhập đầu tư", pctWSocSec = "Tỷ lệ hộ có bảo hiểm xã hội",
  pctWPubAsst = "Tỷ lệ hộ có trợ cấp xã hội", pctWRetire = "Tỷ lệ hộ có lương hưu",
  NumUnderPov = "Số người dưới chuẩn nghèo", PctPopUnderPov = "Tỷ lệ người dưới chuẩn nghèo",

  # Giáo dục, Việc làm & Nghề nghiệp
  PctLess9thGrade = "Tỷ lệ học chưa hết lớp 9", PctNotHSGrad = "Tỷ lệ chưa tốt nghiệp cấp 3",
  PctBSorMore = "Tỷ lệ có bằng Cử nhân trở lên", PctUnemployed = "Tỷ lệ thất nghiệp",
  PctEmploy = "Tỷ lệ có việc làm", PctEmplManu = "Tỷ lệ làm ngành sản xuất",
  PctOccupManu = "Tỷ lệ nghề ngành sản xuất", PctEmplProfServ = "Tỷ lệ làm dịch vụ chuyên nghiệp",
  PctOccupMgmtProf = "Tỷ lệ nghề quản lý/chuyên gia",

  # Cấu trúc Gia đình & Xã hội
  householdsize = "Quy mô hộ gia đình", PersPerFam = "Số người trung bình mỗi gia đình",
  MalePctDivorce = "Tỷ lệ nam ly hôn", FemalePctDiv = "Tỷ lệ nữ ly hôn",
  TotalPctDiv = "Tỷ lệ ly hôn tổng thể", MalePctNevMarr = "Tỷ lệ nam chưa từng kết hôn",
  PctFam2Par = "Tỷ lệ gia đình có 2 phụ huynh", PctKids2Par = "Tỷ lệ trẻ sống với đủ cha mẹ",
  PctYoungKids2Par = "Tỷ lệ trẻ nhỏ sống với đủ cha mẹ", PctTeen2Par = "Tỷ lệ thanh thiếu niên sống với đủ cha mẹ",
  PctWorkMomYoungKids = "Tỷ lệ mẹ có con nhỏ đi làm", PctWorkMom = "Tỷ lệ mẹ đi làm",
  NumIlleg = "Số trẻ sinh ngoài giá thú", PctIlleg = "Tỷ lệ trẻ sinh ngoài giá thú",

  # Nhà ở: Loại hình, Sở hữu & Chi phí
  PersPerOccupHous = "Số người mỗi hộ", PersPerOwnOccHous = "Số người/nhà tự sở hữu",
  PersPerRentOccHous = "Số người/nhà thuê", PctPersDenseHous = "Tỷ lệ sống nhà chật chội",
  PctHousLess3BR = "Tỷ lệ nhà ít hơn 3 phòng ngủ", MedNumBR = "Số phòng ngủ trung bình",
  PctLargHouseFam = "Tỷ lệ hộ gia đình đông người", PctLargHouseOccup = "Tỷ lệ hộ ở đông người",
  PctPersOwnOccup = "Tỷ lệ sở hữu nhà", PctHousOwnOcc = "Tỷ lệ nhà tự sở hữu",
  OwnOccLowQuart = "Giá nhà - tứ phân vị thấp", OwnOccMedVal = "Giá nhà - trung vị",
  OwnOccHiQuart = "Giá nhà - tứ phân vị cao", RentLowQ = "Tiền thuê - tứ phân vị thấp",
  RentMedian = "Tiền thuê - trung vị", RentHighQ = "Tiền thuê - tứ phân vị cao",
  MedRent = "Tiền thuê trung bình", MedRentPctHousInc = "Tỷ lệ tiền thuê/thu nhập",
  MedOwnCostPctInc = "Tỷ lệ chi phí sở hữu nhà (có thế chấp)/thu nhập",
  MedOwnCostPctIncNoMtg = "Tỷ lệ chi phí sở hữu nhà (không thế chấp)/thu nhập",
  HousVacant = "Số nhà trống", PctHousOccup = "Tỷ lệ nhà có người ở",
  PctVacantBoarded = "Tỷ lệ nhà trống bị đóng ván", PctVacMore6Mos = "Tỷ lệ nhà trống trên 6 tháng",
  MedYrHousBuilt = "Năm xây nhà trung bình", PctHousNoPhone = "Tỷ lệ nhà không điện thoại",
  PctWOFullPlumb = "Tỷ lệ nhà thiếu hệ thống ống nước",

  # Nhập cư, Ổn định Dân cư & Vô gia cư
  NumInShelters = "Số người ở trại tế bần",
  NumStreet = "Số người sống lang thang", PctBornSameState = "Tỷ lệ sinh ra cùng bang",
  PctSameHouse85 = "Tỷ lệ ở cùng nhà từ 1985", PctSameCity85 = "Tỷ lệ ở cùng thành phố từ 1985",
  PctSameState85 = "Tỷ lệ ở cùng bang từ 1985", NumImmig = "Số người nhập cư",
  PctImmigRecent = "Tỷ lệ nhập cư mới (3 năm)", PctImmigRec5 = "Tỷ lệ nhập cư mới (5 năm)",
  PctImmigRec8 = "Tỷ lệ nhập cư mới (8 năm)", PctImmigRec10 = "Tỷ lệ nhập cư mới (10 năm)",
  PctRecentImmig = "Tỷ lệ dân số nhập cư mới (3 năm)", PctRecImmig5 = "Tỷ lệ dân số nhập cư mới (5 năm)",
  PctRecImmig8 = "Tỷ lệ dân số nhập cư mới (8 năm)", PctRecImmig10 = "Tỷ lệ dân số nhập cư mới (10 năm)",
  PctForeignBorn = "Tỷ lệ sinh ở nước ngoài", PctSpeakEnglOnly = "Tỷ lệ chỉ nói tiếng Anh",
  PctNotSpeakEnglWell = "Tỷ lệ nói tiếng Anh không tốt", PctUsePubTrans = "Tỷ lệ dùng giao thông công cộng",

  # Cảnh sát & Thực thi Pháp luật (LEMAS)
  LemasSwornFT = "Số cảnh sát toàn thời gian", LemasSwFTPerPop = "Cảnh sát/100k dân",
  LemasSwFTFieldOps = "Cảnh sát thực địa", LemasSwFTFieldPerPop = "Cảnh sát thực địa/100k dân",
  LemasPctPolicOnPatr = "Tỷ lệ cảnh sát tuần tra", LemasTotalReq = "Tổng yêu cầu cảnh sát",
  LemasTotReqPerPop = "Yêu cầu cảnh sát/100k dân", PolicReqPerOffic = "Yêu cầu/sĩ quan",
  PolicPerPop = "Cảnh sát/100k dân", PolicOperBudg = "Ngân sách hoạt động cảnh sát",
  PolicBudgPerPop = "Ngân sách cảnh sát/dân", PolicCars = "Số xe cảnh sát",
  RacialMatchCommPol = "Tương thích chủng tộc cảnh sát-cộng đồng",
  PctPolicWhite = "Tỷ lệ cảnh sát da trắng", PctPolicBlack = "Tỷ lệ cảnh sát da đen",
  PctPolicHisp = "Tỷ lệ cảnh sát gốc Latin", PctPolicAsian = "Tỷ lệ cảnh sát gốc Á",
  PctPolicMinor = "Tỷ lệ cảnh sát thiểu số", OfficAssgnDrugUnits = "Số cảnh sát đơn vị ma túy",
  LemasPctOfficDrugUn = "Tỷ lệ cảnh sát đơn vị ma túy", NumKindsDrugsSeiz = "Số loại ma túy bị thu giữ",
  LemasGangUnitDeploy = "Triển khai đội chống băng đảng", PolicAveOTWorked = "Giờ làm thêm trung bình"
)

# Hàm gán nhãn: "Tên tiếng Việt (BienTiengAnh)" — nếu biến không có trong từ điển thì giữ nguyên tên gốc
label_vn_en <- function(var_names) {
  vn <- var_labels_vn[var_names]
  vn <- ifelse(is.na(vn), var_names, vn)
  paste0(vn, " (", var_names, ")")
}
```

Vì bộ dữ liệu có tới hơn 120 biến với tên viết tắt bằng tiếng Anh, toàn bộ bảng biểu/biểu đồ trong bài sẽ hiển thị biến theo dạng "Tên tiếng Việt (TênBiếnTiếngAnh)" để dễ hiểu và không cần phải tra cứu ngược được tên gốc.
```{r}
cat("Ví dụ định dạng nhãn biến sẽ dùng xuyên suốt bài:\n")
example_vars <- c("racepctblack", "medIncome", "PctUnemployed", "PctKids2Par", "LemasSwornFT")
cat(paste0(" - ", label_vn_en(example_vars)), sep = "\n")
```
## Xử Lý Các Biến Định Danh
Như đã đề cập ở bước tổng quan dữ liệu, các biến `state`, `county`, `community`, `communityname` chỉ mang tính chất định danh hành chính, không có ý nghĩa định lượng liên tục và không phù hợp để đưa trực tiếp vào mô hình hồi quy tuyến tính. Biến `fold` là chỉ số phân nhóm 10-fold CV do tác giả thiết lập.

Riêng biến `state` (mã FIPS của bang) được **giữ lại tạm thời cho mục đích khám phá dữ liệu mô tả** (so sánh tỷ lệ tội phạm giữa các bang), trước khi bị loại bỏ hoàn toàn ở bước xây dựng mô hình.

```{r state-mapping}
# Bảng tra cứu mã FIPS bang (chuẩn ANSI, US Census Bureau) — chỉ dùng để trực quan hóa mô tả
fips_lookup <- c(
  "1"="Alabama","2"="Alaska","4"="Arizona","5"="Arkansas","6"="California","8"="Colorado",
  "9"="Connecticut","10"="Delaware","11"="DC","12"="Florida","13"="Georgia","15"="Hawaii",
  "16"="Idaho","17"="Illinois","18"="Indiana","19"="Iowa","20"="Kansas","21"="Kentucky",
  "22"="Louisiana","23"="Maine","24"="Maryland","25"="Massachusetts","26"="Michigan",
  "27"="Minnesota","28"="Mississippi","29"="Missouri","30"="Montana","31"="Nebraska",
  "32"="Nevada","33"="New Hampshire","34"="New Jersey","35"="New Mexico","36"="New York",
  "37"="North Carolina","38"="North Dakota","39"="Ohio","40"="Oklahoma","41"="Oregon",
  "42"="Pennsylvania","44"="Rhode Island","45"="South Carolina","46"="South Dakota",
  "47"="Tennessee","48"="Texas","49"="Utah","50"="Vermont","51"="Virginia","53"="Washington",
  "54"="West Virginia","55"="Wisconsin","56"="Wyoming"
)

crime_raw <- crime_raw %>%
  mutate(state_name = fips_lookup[as.character(state)])

cat("Số bang xuất hiện trong dữ liệu:", n_distinct(crime_raw$state_name), "\n")
```

```{r state-crime-viz, fig.width=5.3, fig.height=4.7}
state_crime <- crime_raw %>%
  filter(!is.na(state_name)) %>%
  group_by(state_name) %>%
  summarise(mean_crime = mean(ViolentCrimesPerPop, na.rm = TRUE),
            n = n()) %>%
  arrange(desc(mean_crime))

ggplot(head(state_crime, 15), aes(x = reorder(state_name, mean_crime), y = mean_crime)) +
  geom_col(fill = "steelblue") +
  coord_flip() +
  theme_minimal(base_size = 9) +
  theme(plot.title = element_text(face = "bold", size = 10),
        plot.subtitle = element_text(size = 8)) +
  labs(title = "15 Bang Có Tỷ Lệ Tội Phạm Bạo Lực\nTrung Bình Cao Nhất",
       subtitle = "Giá trị trên thang đã chuẩn hóa [0,1]",
       x = "", y = "ViolentCrimesPerPop trung bình")
```

**Nhận xét:** Có sự khác biệt đáng kể về tỷ lệ tội phạm bạo lực trung bình giữa các bang, cho thấy yếu tố địa lý/vùng miền có liên quan đến tội phạm. Tuy nhiên, `state` là **biến định danh dạng mã số**, đưa trực tiếp vào hồi quy tuyến tính dưới dạng numeric sẽ ngầm giả định một quan hệ thứ tự/tuyến tính giữa các mã bang — điều này không có ý nghĩa thống kê. Do đó biến này (cùng `county`, `community`, `communityname`, `fold`, `state_name`) sẽ **bị loại khỏi tập dữ liệu dùng để xây dựng mô hình**.

```{r drop-id-vars}
id_vars <- c("state", "county", "community", "communityname", "fold", "state_name")

df_clean <- crime_raw %>%
  select(-all_of(id_vars))

cat("Đã loại", length(id_vars), "biến định danh (", paste(id_vars, collapse = ", "), ") khỏi tập dữ liệu dùng để mô hình hóa.\n")
cat("Kích thước dữ liệu còn lại:", dim(df_clean)[1], "quan sát x", dim(df_clean)[2], "biến\n")
```

## Kiểm Tra Dữ Liệu Trùng Lặp

Trước khi xử lý dữ liệu khuyết, cần kiểm tra xem có dòng quan sát nào bị trùng lặp hay không.
```{r duplicate-check}
# Trùng lặp xét trên toàn bộ các biến
n_dup_full <- sum(duplicated(crime_raw))
cat("Số dòng trùng lặp hoàn toàn (toàn bộ biến):", n_dup_full, "/", nrow(crime_raw), "\n")

# Trùng lặp xét trên cặp định danh cộng đồng (state, communityname)
n_dup_key <- crime_raw %>%
  select(state, communityname) %>%
  duplicated() %>%
  sum()
cat("Số dòng trùng lặp theo cặp định danh (state, communityname):", n_dup_key, "/", nrow(crime_raw), "\n")
```

`r if (n_dup_full == 0 && n_dup_key == 0) "**Nhận xét:** Không phát hiện dòng dữ liệu nào bị trùng lặp, dù xét trên toàn bộ biến hay chỉ trên cặp định danh (state, communityname) — mỗi cộng đồng trong bộ dữ liệu là duy nhất." else paste0("**Nhận xét:** Phát hiện ", n_dup_full, " dòng trùng lặp hoàn toàn và ", n_dup_key, " dòng trùng lặp theo định danh (state, communityname) — cần loại bỏ trước khi tiếp tục phân tích để tránh sai lệch ước lượng.")`

## Dữ Liệu Khuyết

### Phát hiện dữ liệu khuyết

```{r missing-detect}
missing_summary <- df_clean %>%
  summarise(across(everything(), ~ sum(is.na(.)))) %>%
  pivot_longer(everything(), names_to = "Variable", values_to = "Missing_Count") %>%
  mutate(Missing_Pct = round(Missing_Count / nrow(df_clean) * 100, 2)) %>%
  filter(Missing_Count > 0) %>%
  arrange(desc(Missing_Count))
cat("Số biến có dữ liệu khuyết:", nrow(missing_summary), "/", ncol(df_clean), "\n")
missing_summary %>%
  mutate(Variable = label_vn_en(Variable)) %>%
  kable(caption = "Thống Kê Các Biến Có Dữ Liệu Khuyết",
        col.names = c("Biến", "Số quan sát khuyết", "Tỷ lệ khuyết (%)")) %>%
  kable_styling(bootstrap_options = c("striped", "hover")) %>%
  scroll_box(height = "350px")
```
```{r missing-viz, fig.width = 12, fig.height=8}
missing_vars <- missing_summary$Variable
aggr(df_clean[, missing_vars],
     col     = c("lightgrey", "steelblue"),
     numbers = TRUE, sortVars = TRUE,
     labels  = missing_vars, cex.axis = 0.6,
     gap     = 2,
     ylab    = c("Tỷ lệ dữ liệu khuyết theo biến", "Tổ hợp dữ liệu khuyết"))
```
Tính dữ liệu khuyết theo nhóm như sau:
```{r group_missing_summary}
# Tra cứu nhóm biến từ var_groups (đã tạo ở mục Phân Loại Biến)
group_lookup <- stack(var_groups) %>%
  transmute(Variable = as.character(values), Nhom_bien = as.character(ind))

group_missing_summary <- missing_summary %>%
  left_join(group_lookup, by = "Variable") %>%
  group_by(Nhom_bien) %>%
  summarise(
    So_bien_khuyet = n(),
    Pct_khuyet_TB  = round(mean(Missing_Pct), 2),
    Pct_khuyet_Max = max(Missing_Pct)
  ) %>%
  arrange(desc(So_bien_khuyet))

total_nhom <- length(var_groups)

cat("Số nhóm biến có xuất hiện dữ liệu khuyết:", nrow(group_missing_summary),
    "/", total_nhom, "nhóm\n")

kable(group_missing_summary,
      caption = "Số Lượng Và Mức Độ Khuyết Dữ Liệu Theo Từng Nhóm Biến",
      col.names = c("Nhóm biến", "Số biến bị khuyết", "Tỷ lệ khuyết TB (%)", "Tỷ lệ khuyết Max (%)")) %>%
  kable_styling(bootstrap_options = c("striped", "hover"))
```
```{r plot_group_missing_summary}
ggplot(group_missing_summary, aes(x = reorder(Nhom_bien, So_bien_khuyet), y = So_bien_khuyet)) +
  geom_col(fill = "steelblue") +
  geom_text(aes(label = So_bien_khuyet), hjust = -0.3, size = 4) +
  coord_flip(clip = "off") +
  theme_minimal(base_size = 12) +
  labs(title = "Số Lượng Biến Bị Khuyết Dữ Liệu Theo Từng Nhóm",
       x = "", y = "Số biến bị khuyết") +
  scale_y_continuous(expand = expansion(mult = c(0, 0.15)))
```
Kết quả cho thấy dữ liệu khuyết tập trung ở **2 nhóm**:

1. **22 biến thuộc khảo sát LEMAS/cảnh sát** (ví dụ: `LemasSwornFT`, `PolicPerPop`, `PctPolicWhite`, `PolicOperBudg`, ...) — mỗi biến đều khuyết đúng **`r max(missing_summary$Missing_Count)`** quan sát, tương đương **`r max(missing_summary$Missing_Pct)`%** — một tỷ lệ khuyết cực lớn.
2. **Biến `OtherPerCap`** chỉ khuyết đúng `r missing_summary$Missing_Count[missing_summary$Variable=="OtherPerCap"]` quan sát (~`r missing_summary$Missing_Pct[missing_summary$Variable=="OtherPerCap"]`%).

### Phân tích cơ chế khuyết dữ liệu

Khác với trường hợp missing ngẫu nhiên đơn thuần, dữ liệu khuyết tại các biến LEMAS lên đến 22 biến, và trong 22 biến này số dữ liệu khuyết chính xác bằng con số 1675 và tương đương 84%, điều này cho thấy đây không phải là khuyết ngẫu nhiên. Hơn nữa, tài liệu [@uci_communities_crime] cho biết rõ **nguyên nhân mang tính hệ thống (structural)** của việc khuyết dữ liệu ở nhóm biến LEMAS: *"khảo sát LEMAS chỉ được thực hiện đối với các sở cảnh sát có từ 100 nhân viên trở lên, cùng với một mẫu ngẫu nhiên nhỏ các sở cảnh sát quy mô nhỏ hơn"*. Nói cách khác, việc một cộng đồng có giá trị khuyết ở nhóm biến này **phụ thuộc vào quy mô của sở cảnh sát địa phương** — một đặc điểm không quan sát trực tiếp nhưng có tương quan với các biến khác (quy mô dân số, ngân sách địa phương). Đây là cơ chế **MAR/MNAR mang tính thiết kế khảo sát (survey coverage)**, chứ không phải khuyết hoàn toàn ngẫu nhiên (MCAR). 

```{r missing-mechanism-check}
df_flag <- df_clean %>%
  mutate(lemas_missing = is.na(LemasSwornFT))

df_flag %>%
  group_by(lemas_missing) %>%
  summarise(
    n = n(),
    mean_population = mean(population, na.rm = TRUE),
    mean_crime       = mean(ViolentCrimesPerPop, na.rm = TRUE)
  ) %>%
  kable(caption = "So Sánh Đặc Điểm Giữa Nhóm Khuyết và Không Khuyết Biến LEMAS",
        col.names = c("Khuyết LEMAS?", "Số quan sát", "Dân số TB (chuẩn hóa)", "Tỷ lệ tội phạm TB")) %>%
  kable_styling(bootstrap_options = c("striped", "hover"))
```

Việc quy mô dân số trung bình khác biệt rõ rệt giữa hai nhóm (có/không có dữ liệu LEMAS) củng cố nhận định trên: các cộng đồng nhỏ (dân số thấp, ít khả năng có sở cảnh sát ≥100 nhân viên) có xu hướng khuyết dữ liệu LEMAS nhiều hơn. Vì cơ chế khuyết **không ngẫu nhiên** và **tỷ lệ khuyết quá lớn (~84%)**, các phương pháp impute (median, kNN, MICE...) sẽ tạo ra sai lệch ước lượng nghiêm trọng và làm giảm độ tin cậy của mô hình vì vậy cần **loại bỏ hoàn toàn** 22 biến này khỏi tập dữ liệu mô hình hóa.

### Xử lý dữ liệu khuyết

```{r missing-handle-lemas}
threshold <- 0.84
miss_pct  <- colMeans(is.na(df_clean))
high_missing_vars <- names(miss_pct[miss_pct >= threshold])

cat("Số biến bị loại do khuyết >=", threshold*100, "%:", length(high_missing_vars), "\n")

df_clean <- df_clean %>%
  select(-all_of(high_missing_vars))

cat("Kích thước dữ liệu sau khi loại nhóm LEMAS:",
    dim(df_clean)[1], "quan sát x", dim(df_clean)[2], "biến\n")
cat("Tổng số giá trị khuyết còn lại:", sum(is.na(df_clean)), "\n")

# Xem cụ thể còn (những) biến nào khuyết
remaining_missing <- colSums(is.na(df_clean))
remaining_missing[remaining_missing > 0]
```

Đối với `OtherPerCap` (chỉ khuyết 1 quan sát, ~0.05%): tỷ lệ khuyết không đáng kể, sẽ được xử lý ở bước sau.

Thử các phương pháp xử lý dữ liệu khuyết đối với biến `OtherPerCap`:
```{r missing_handle_otherpercap}
# THỬ 3 PHƯƠNG PHÁP XỬ LÝ MISSING CHO OtherPerCap
otherpercap_raw <- df_clean$OtherPerCap  # còn đúng 1 NA

# Phương pháp 1: Xóa dòng chứa NA
method_drop   <- otherpercap_raw[!is.na(otherpercap_raw)]
# Phương pháp 2: Impute bằng median toàn bộ
method_median <- ifelse(is.na(otherpercap_raw), median(otherpercap_raw, na.rm = TRUE), otherpercap_raw)
# Phương pháp 3: Impute bằng mean toàn bộ
method_mean   <- ifelse(is.na(otherpercap_raw), mean(otherpercap_raw, na.rm = TRUE), otherpercap_raw)

compare_table <- data.frame(
  Phuong_phap = c("Xóa dòng khuyết", "Impute Median", "Impute Mean"),
  N      = c(length(method_drop), length(method_median), length(method_mean)),
  Mean   = round(c(mean(method_drop), mean(method_median), mean(method_mean)), 5),
  SD     = round(c(sd(method_drop), sd(method_median), sd(method_mean)), 5),
  Median = round(c(median(method_drop), median(method_median), median(method_mean)), 5)
)

kable(compare_table,
      caption = "So Sánh Ảnh Hưởng Của 3 Phương Pháp Xử Lý Missing Đến OtherPerCap") %>%
  kable_styling(bootstrap_options = c("striped", "hover"))
```
Nhận xét: vì `OtherPerCap` chỉ khuyết đúng 1/1994 quan sát (~0,05%), cả 3 phương pháp cho giá trị thống kê mô tả gần như giống hệt nhau (chênh lệch chỉ ở chữ số thập phân thứ 4–5) — chứng minh lựa chọn phương pháp ở đây không ảnh hưởng đến phân tích. Chọn impute bằng trung vị vì: 

- Quy mô dữ liệu nhỏ, giữ nguyên đủ 1994 quan sát thay vì giảm còn 1993 nếu xóa dòng.

- Trung vị bền vững (robust) hơn trung bình trước khả năng lệch phân phối.
```{r impute_missing_by_median_val}
df_clean <- df_clean %>%
  mutate(OtherPerCap = ifelse(is.na(OtherPerCap),
                               median(OtherPerCap, na.rm = TRUE),
                               OtherPerCap))

cat("Tổng số giá trị khuyết còn lại:", sum(is.na(df_clean)), "\n")
cat("Kích thước dữ liệu sau xử lý khuyết:", dim(df_clean)[1], "quan sát x", dim(df_clean)[2], "biến\n")
```

Sau bước xử lý dữ liệu khuyết, tập dữ liệu còn lại **`r ncol(df_clean) - 1` biến dự báo** và **1 biến phụ thuộc**, không còn giá trị khuyết nào.

## Kiểm Tra Biến Có Phương Sai Gần Bằng 0

Việc kiểm tra và loại bỏ các biến có phương sai gần bằng 0 (Near-Zero Variance) là bước tiền xử lý nhằm đảm bảo tính ổn định cho các mô hình hồi quy và giảm chiều dữ liệu phía sau.

Đặc biệt, bộ dữ liệu có rất nhiều biến đồng thời qua những bước phân tích cơ bản ban đầu, dữ liệu có thể phù hợp với các phương pháp giảm chiều và hồi quy thành phần chính (PCA/PCR), việc sót lại các biến gần hằng số sẽ phá vỡ quy trình chuẩn hóa dữ liệu (`scale = TRUE`). Khi đó, phép chia cho độ lệch chuẩn xấp xỉ 0 sẽ làm giá trị bùng nổ hoặc xuất hiện lỗi `NaN`, dẫn đến sai lệch toàn bộ kết quả tính toán giá trị riêng (eigenvalue) và ma trận trọng số (loadings), làm mất đi tính chính xác của mô hình.
```{r nzv-check}
variance_table <- df_clean %>%
  select(-ViolentCrimesPerPop) %>%
  summarise(across(everything(), var)) %>%
  pivot_longer(everything(), names_to = "Variable", values_to = "Variance") %>%
  arrange(Variance)

kable(head(variance_table, 10),
      caption = "10 Biến Có Phương Sai Thấp Nhất",
      col.names = c("Biến", "Phương sai")) %>%
  kable_styling(bootstrap_options = c("striped", "hover"))

cat("Số biến có phương sai = 0 (hằng số):", sum(variance_table$Variance == 0), "\n")
```

**Nhận xét:** kết quả kiểm tra cho thấy không có biến nào có phương sai bằng 0 (hằng số tuyệt đối), nên không cần loại bỏ thêm biến nào ở bước này. Các biến có phương sai nhỏ nhất (`NumImmig`, `NumStreet`, `NumInShelters`...) vẫn được giữ lại vì có thể chứa thông tin hữu ích ở các cộng đồng đặc thù (ví dụ khu vực có tỷ lệ vô gia cư cao), và mức phương sai của chúng chưa đến mức gây bất ổn định nghiêm trọng cho mô hình.

## Phân Tích Biến Phụ Thuộc (Y)

```{r target-dist}
p_hist <- ggplot(df_clean, aes(x = ViolentCrimesPerPop)) +
  geom_histogram(aes(y = after_stat(density)), bins = 40, fill = "steelblue", alpha = 0.7) +
  geom_density(color = "darkred", linewidth = 0.8) +
  theme_minimal() +
  labs(title = "Phân Phối ViolentCrimesPerPop", x = "ViolentCrimesPerPop (đã chuẩn hóa)", y = "Mật độ")

p_box <- ggplot(df_clean, aes(y = ViolentCrimesPerPop)) +
  geom_boxplot(fill = "steelblue", alpha = 0.7) +
  theme_minimal() +
  labs(title = "Boxplot ViolentCrimesPerPop", x = "", y = "")

grid.arrange(p_hist, p_box, ncol = 2)
```

```{r target-stats}
cat("Độ lệch (skewness):", round(skewness(df_clean$ViolentCrimesPerPop), 3), "\n")
summary(df_clean$ViolentCrimesPerPop)
```

**Nhận xét:** 

* Biến phụ thuộc có phân phối **lệch phải (right-skewed)** với hệ số bất đối xứng khoảng `r round(skewness(df_clean$ViolentCrimesPerPop), 2)` — phần lớn cộng đồng có tỷ lệ tội phạm thấp, trong khi một số ít cộng đồng có tỷ lệ rất cao.

* Cần giữ nguyên thang đo gốc, không thực hiện biến đổi để giảm hiện tượng lệch phải vì:
    - Các cộng đồng ở đuôi phải (tỷ lệ tội phạm rất cao) là những "điểm nóng" cần chính sách can thiệp; ép phân phối về đối xứng có thể vô tình làm giảm trọng số của đúng những quan sát quan trọng nhất với mục tiêu nghiên cứu.
    - Các biến đã bị giới hạn trong khoảng [0, 1], cần giữ nguyên **giữ nguyên thang đo gốc** của biến Y để đảm bảo khả năng diễn giải hệ số hồi quy trực tiếp trên đơn vị chuẩn hóa gốc.
    
## Khám Phá Dữ Liệu

Với 100 biến dự báo, việc mô tả/trực quan hóa từng biến riêng lẻ là không khả thi và không hiệu quả. Bài phân tích thực hiện khám phá dữ liệu theo các cách sau:

(1) Tổng hợp tương quan với Y theo **nhóm chủ đề** thay vì từng biến.
(2) Chọn **biến đại diện** mỗi nhóm (biến có tương quan mạnh nhất với Y) để phân tích sâu.
(3) So sánh **hồ sơ cộng đồng** giữa các mức độ tội phạm khác nhau trên nhiều biến đại diện cùng lúc.

### Tương quan với Y theo nhóm biến

```{r group-corr-summary}
group_corr_summary <- df_clean %>%
  select(-ViolentCrimesPerPop) %>%
  summarise(across(everything(), ~ cor(.x, df_clean$ViolentCrimesPerPop))) %>%
  pivot_longer(everything(), names_to = "Variable", values_to = "Correlation") %>%
  left_join(group_lookup, by = "Variable") %>%
  group_by(Nhom_bien) %>%
  summarise(
    So_bien          = n(),
    Corr_TB_TuyetDoi = round(mean(abs(Correlation)), 3),
    Corr_Max         = round(max(abs(Correlation)), 3),
    Bien_Corr_Max    = Variable[which.max(abs(Correlation))]
  ) %>%
  arrange(desc(Corr_TB_TuyetDoi))

group_corr_summary %>%
  mutate(Bien_Corr_Max = label_vn_en(Bien_Corr_Max)) %>%
  kable(caption = "Tương Quan Trung Bình Và Cao Nhất Với ViolentCrimesPerPop Theo Nhóm Biến",
        col.names = c("Nhóm biến", "Số biến", "r tuyệt đối (Mean)", "r tuyệt đối (Max)", "Biến tương quan mạnh nhất")) %>%
  kable_styling(bootstrap_options = c("striped", "hover"))
```

```{r group-corr-plot, fig.width=10, fig.height=5}
ggplot(group_corr_summary, aes(x = reorder(Nhom_bien, Corr_TB_TuyetDoi), y = Corr_TB_TuyetDoi)) +
  geom_col(fill = "steelblue") +
  geom_text(aes(label = Corr_TB_TuyetDoi), hjust = -0.2, size = 4) +
  coord_flip(clip = "off") +
  theme_minimal(base_size = 12) +
  theme(plot.title = element_text(size = 13, face = "bold")) +
  labs(title = "Tương Quan Trung Bình (Trị Tuyệt Đối) Với ViolentCrimesPerPop\nTheo Nhóm Biến",
       x = "", y = "|r| trung bình") +
  scale_y_continuous(expand = expansion(mult = c(0, 0.15)))
```
**Nhận xét:** Nhóm **Cấu trúc Gia đình & Xã hội** có tương quan trung bình mạnh nhất với tỷ lệ tội phạm bạo lực (|r| ≈ 0,448), phù hợp với lý thuyết vô tổ chức xã hội — sự bất ổn trong cấu trúc gia đình (ly hôn, trẻ thiếu cha/mẹ, sinh ngoài giá thú) có liên hệ chặt chẽ với hành vi phạm tội.

Hai nhóm **Cảnh sát & Thực thi Pháp luật (LEMAS)** và **Nguồn thu nhập & Nghèo đói** đồng hạng nhì (|r| ≈ 0,349). Với LEMAS, do 22/23 biến của nhóm đã bị loại vì khuyết dữ liệu, kết quả thực chất chỉ đến từ một biến duy nhất còn lại (`LemasPctOfficDrugUn`), nên chưa đủ cơ sở để kết luận về vai trò của hoạt động thực thi pháp luật nói chung. Ngược lại, kết quả của nhóm **Nguồn thu nhập & Nghèo đói** cho thấy *cách* một cộng đồng kiếm sống (phụ thuộc trợ cấp/đầu tư hay không) liên hệ với tội phạm chặt chẽ hơn *mức* thu nhập tuyệt đối của họ.

Nhóm **Giáo dục, Việc làm & Nghề nghiệp** (0,311) và **Nhà ở: Loại hình, Sở hữu & Chi phí** (0,280) ở mức trung bình, trong khi **Thu nhập** (0,257), **Dân số & Chủng tộc** (0,255) và thấp nhất là **Nhập cư, Ổn định Dân cư & Vô gia cư** (0,218) có liên hệ yếu hơn nhưng vẫn đáng kể. 

### So sánh hồ sơ cộng đồng theo mức độ tội phạm

Chọn 1 biến đại diện có tương quan mạnh nhất mỗi nhóm (`Bien_Corr_Max` ở bảng trên), sau đó so sánh giá trị các biến này giữa 4 nhóm cộng đồng chia theo tứ phân vị của Y — cho phép nhìn tổng quan sự khác biệt giữa cộng đồng tội phạm thấp và cao trên toàn bộ 8 khía cạnh chỉ trong 1 biểu đồ.

```{r community-profile, fig.width=11, fig.height=7}
representative_vars <- group_corr_summary$Bien_Corr_Max

df_profile <- df_clean %>%
  mutate(Crime_Level = ntile(ViolentCrimesPerPop, 4)) %>%
  mutate(Crime_Level = factor(Crime_Level,
                               labels = c("Q1", "Q2", "Q3", "Q4"))) %>%
  select(Crime_Level, all_of(representative_vars)) %>%
  pivot_longer(-Crime_Level, names_to = "Variable", values_to = "Value")

ggplot(df_profile, aes(x = Crime_Level, y = Value, fill = Crime_Level)) +
  geom_boxplot(alpha = 0.7, outlier.size = 0.5) +
  facet_wrap(~ Variable, scales = "free_y", ncol = 3,
             labeller = as_labeller(label_vn_en)) +
  theme_minimal(base_size = 11) +
  theme(legend.position = "none",
        axis.text.x = element_text(angle = 30, hjust = 1),
        strip.text = element_text(size = 9)) +
  labs(title = "Hồ Sơ Cộng Đồng Theo Tứ Phân Vị Tỷ Lệ Tội Phạm — Biến Đại Diện Mỗi Nhóm",
       x = "", y = "Giá trị (đã chuẩn hóa [0,1])")
```

**Nhận xét:** Năm trong tám biến đại diện — `PctKids2Par`, `PctPersOwnOccup`, `pctWInvInc`, `racePctWhite`, `medFamInc` — thể hiện xu hướng **giảm đơn điệu** rõ rệt từ Q1 đến Q4: tỷ lệ trẻ sống với đủ cha mẹ, tỷ lệ sở hữu nhà, thu nhập từ đầu tư, tỷ lệ dân da trắng và thu nhập trung bình gia đình đều giảm dần khi tỷ lệ tội phạm tăng. Ngược lại, `PctUnemployed` tăng đơn điệu từ Q1 đến Q4 — thất nghiệp càng cao, tội phạm càng cao. Cả 6 biến này cho thấy quan hệ khá tuyến tính với Y, củng cố kết quả tương quan đã phân tích ở trên.

Hai biến còn lại — `LemasPctOfficDrugUn` và `NumInShelters` — có hình dạng khác biệt: trung vị bằng 0 ở phần lớn các phân vị (chỉ nhích lên nhẹ ở Q4 với `NumInShelters`), vì đa số cộng đồng không phân bổ cảnh sát vào đơn vị chống ma túy hoặc không có người sống trong trại tế bần/lang thang. Do cả hai biến đều có tỷ lệ giá trị 0 rất cao (zero-inflated, >58% ở mọi phân vị), xu hướng không mượt như các biến còn lại mà chỉ "kích hoạt" rõ ở nhóm tội phạm cao nhất — hợp lý vì đây là các biến đếm hiện tượng hiếm (rare-count), chỉ nổi bật ở cộng đồng có vấn đề nghiêm trọng nhất.

Với `racePctWhite`, xu hướng giảm không nên diễn giải theo hướng nhân quả trực tiếp, mà cần đặt trong bối cảnh các yếu tố kinh tế - xã hội đi kèm (nghèo đói, thất nghiệp, cấu trúc gia đình) — nhiều khả năng phản ánh hệ quả của bất bình đẳng cấu trúc và phân tầng khu vực mang tính lịch sử, hơn là một mối quan hệ độc lập.

### Phân Tích Các Biến Có Tương Quan Âm và Dương Mạnh Nhất

```{r target-corr}
cor_target <- df_clean %>%
  summarise(across(-ViolentCrimesPerPop, ~ cor(.x, ViolentCrimesPerPop))) %>%
  pivot_longer(everything(), names_to = "Variable", values_to = "Correlation") %>%
  arrange(desc(Correlation))

top_pos <- head(cor_target, 15) %>% mutate(Chieu = "Tương quan dương")
top_neg <- tail(cor_target, 15) %>% mutate(Chieu = "Tương quan âm")
top_corr <- bind_rows(top_pos, top_neg) %>%
  mutate(Variable_VN = label_vn_en(Variable))

ggplot(top_corr, aes(x = reorder(Variable_VN, Correlation), y = Correlation, fill = Chieu)) +
  geom_col() +
  coord_flip() +
  scale_fill_manual(values = c("Tương quan dương" = "firebrick", "Tương quan âm" = "steelblue")) +
  theme_minimal(base_size = 11) +
  theme(plot.title = element_text(size = 12, face = "bold")) +
  labs(title = "15 Biến Tương Quan Dương và 15 Biến Tương Quan Âm\nMạnh Nhất Với ViolentCrimesPerPop",
       x = "", y = "Hệ số tương quan Pearson", fill = "")
```
**Nhận xét:** Chiều tương quan dương do `PctIlleg` (~0,74) dẫn đầu, cùng với `racepctblack`, `pctWPubAsst` và nhóm biến ly hôn (`FemalePctDiv`, `TotalPctDiv`, `MalePctDivorce`) — cho thấy bất ổn cấu trúc gia đình và nghèo đói là những yếu tố liên hệ mạnh nhất với tội phạm. Đi kèm là nhóm biến phản ánh điều kiện sống kém (`PctHousNoPhone`, `PctVacantBoarded`, `PctHousLess3BR`, `PctPersDenseHous`) và trình độ học vấn/việc làm thấp (`PctNotHSGrad`, `PctUnemployed`, `PctPopUnderPov`) — cho thấy nghèo đói đa chiều (kinh tế, nhà ở, giáo dục) thường xuất hiện đồng thời ở các cộng đồng có tỷ lệ tội phạm cao.

Ở chiều ngược lại, `PctKids2Par` có tương quan âm mạnh nhất (~-0,74), cùng `PctFam2Par`, `PctYoungKids2Par`, `PctTeen2Par` — một lần nữa khẳng định vai trò trung tâm của cấu trúc gia đình hai phụ huynh. `racePctWhite` đứng thứ ba (~-0,69) cần được diễn giải thận trọng, nhiều khả năng phản ánh phân tầng kinh tế - xã hội mang tính lịch sử hơn là quan hệ nhân quả trực tiếp. Nhóm biến thịnh vượng kinh tế (`pctWInvInc`, `PctPersOwnOccup`, `medFamInc`, `medIncome`, `perCapInc`) đều mang dấu âm, nhất quán với chiều dương.

Đáng chú ý, hai chiều tương quan gần như đối xứng nhau về mặt chủ đề — cùng xoay quanh trục "bất ổn/nghèo đói" (dương) và "ổn định/thịnh vượng" (âm) — đây chính là dấu hiệu định tính củng cố thêm cho hiện tượng đa cộng tuyến giữa các biến trong cùng nhóm nội dung đã kiểm chứng định lượng ở mục trước.

```{r multicollinearity-metrics}
cor_matrix <- cor(df_clean %>% select(-ViolentCrimesPerPop))

n_var <- ncol(cor_matrix)
upper_vals <- cor_matrix[upper.tri(cor_matrix)]

n_pairs_09 <- sum(abs(upper_vals) > 0.9)
n_pairs_08 <- sum(abs(upper_vals) > 0.8)
n_pairs_07 <- sum(abs(upper_vals) > 0.7)

eig_corr   <- eigen(cor_matrix, only.values = TRUE)$values
cond_number <- max(eig_corr) / min(eig_corr)
det_corr    <- det(cor_matrix)

multicoll_summary <- data.frame(
  Chi_so = c("Số biến dự báo (p)",
             "Số cặp biến r tuyệt đối > 0.9",
             "Số cặp biến r tuyệt đối> 0.8",
             "Số cặp biến r tuyệt đối > 0.7",
             "Giá trị riêng lớn nhất",
             "Giá trị riêng nhỏ nhất",
             "Condition Number (max/min eigenvalue)",
             "Định thức ma trận tương quan"),
  Gia_tri = c(n_var, n_pairs_09, n_pairs_08, n_pairs_07,
              round(max(eig_corr), 3), round(min(eig_corr), 6),
              round(cond_number, 1), formatC(det_corr, format = "e", digits = 2))
)

kable(multicoll_summary, caption = "Chỉ Số Định Lượng Về Đa Cộng Tuyến",
      col.names = c("Chỉ số", "Giá trị")) %>%
  kable_styling(bootstrap_options = c("striped", "hover")) %>%
  row_spec(7, bold = TRUE, background = "#FCEAEA")
```

**Nhận xét:** Theo tiêu chuẩn kinh nghiệm của Belsley, Kuh & Welsch [@belsley1980regression], **Condition Number > 30** đã được xem là dấu hiệu đa cộng tuyến nghiêm trọng. Kết quả tính toán ở đây cho Condition Number ≈ `r format(round(cond_number, 0), big.mark = ",")` — **vượt ngưỡng cảnh báo hơn 1.300 lần**, đồng thời định thức ma trận tương quan gần như bằng 0 (`r formatC(det_corr, format = "e", digits = 2)`), cho thấy ma trận gần như **suy biến (near-singular)**. Chênh lệch giữa giá trị riêng lớn nhất (`r round(max(eig_corr), 2)`) và nhỏ nhất (`r formatC(min(eig_corr), format = "e", digits = 2)`) là cực đoan, khẳng định tồn tại ít nhất một tổ hợp tuyến tính gần như hoàn hảo giữa các biến dự báo.

Có tới `r n_pairs_09` cặp biến (trên tổng số `r format(n_var*(n_var-1)/2, big.mark=",")` cặp có thể có) mang hệ số tương quan tuyệt đối lớn hơn 0,9; con số này tăng lên `r n_pairs_08` cặp ở ngưỡng 0,8 và `r n_pairs_07` cặp ở ngưỡng 0,7 — cho thấy đa cộng tuyến không chỉ giới hạn ở một vài cặp biến cá biệt mà lan rộng trên diện tích lớn của không gian biến dự báo.

```{r vif-check, results='asis'}
full_lm_check <- lm(ViolentCrimesPerPop ~ ., data = df_clean)

vif_result <- tryCatch(car::vif(full_lm_check), error = function(e) e)

if (inherits(vif_result, "error")) {
  cat("Không thể tính VIF trực tiếp trên mô hình đầy đủ:\n")
  cat(conditionMessage(vif_result), "\n")
  cat("=> Đây chính là bằng chứng của đa cộng tuyến hoàn hảo (perfect multicollinearity):",
      "một số biến là tổ hợp tuyến tính chính xác của các biến khác,",
      "khiến ma trận X'X không khả nghịch và một số hệ số OLS bị ước lượng NA.\n")
} else {
  vif_df <- data.frame(Variable = names(vif_result), VIF = round(vif_result, 2)) %>%
    arrange(desc(VIF))
  vif_top15 <- head(vif_df, 15)
  high_vif_rows <- which(vif_top15$VIF > 10)

  tbl_vif <- vif_top15 %>%
    mutate(Variable = label_vn_en(Variable)) %>%
    kable(caption = "15 Biến Có Chỉ Số VIF Cao Nhất") %>%
    kable_styling(bootstrap_options = c("striped", "hover"))
  if (length(high_vif_rows) > 0) {
    tbl_vif <- tbl_vif %>% row_spec(high_vif_rows, bold = TRUE, background = "#FCEAEA")
  }
  print(tbl_vif)
  cat("\nSố biến có VIF > 10:", sum(vif_df$VIF > 10, na.rm = TRUE), "/", nrow(vif_df), "\n")
}
```

## Điểm Ngoại Lai và Điểm Ảnh Hưởng

Vì toàn bộ 122 biến gốc đã được chuẩn hóa về [0, 1] theo phương pháp *equal-interval binning* có xử lý sẵn giá trị cực đoan (các giá trị lệch hơn 3 độ lệch chuẩn được gán về 0 hoặc 1 ngay từ nguồn), hiện tượng ngoại lai đơn biến (univariate outlier) trên từng biến riêng lẻ đã được kiểm soát một phần từ khâu xây dựng dữ liệu gốc. Do đó, nghiên cứu tập trung kiểm tra **điểm ảnh hưởng đa biến (multivariate influential points)** — các quan sát có ảnh hưởng bất thường đến kết quả ước lượng hồi quy — thông qua khoảng cách Cook (Cook's Distance) trên mô hình OLS sơ bộ.

```{r influential-points}
cooksd <- cooks.distance(full_lm_check)
n_obs  <- nrow(df_clean)
p_obs  <- length(coef(full_lm_check)) - sum(is.na(coef(full_lm_check)))
cook_threshold <- 4 / n_obs

influential_df <- data.frame(
  Obs = seq_len(n_obs),
  CooksD = cooksd
) %>% arrange(desc(CooksD))

plot(cooksd, type = "h", main = "Khoảng Cách Cook Cho Từng Quan Sát",
     ylab = "Cook's Distance", xlab = "Thứ tự quan sát", col = "steelblue")
abline(h = cook_threshold, col = "darkred", lty = 2)
legend("topright", legend = paste0("Ngưỡng 4/n = ", round(cook_threshold, 4)),
       col = "darkred", lty = 2, bty = "n")

n_influential <- sum(cooksd > cook_threshold, na.rm = TRUE)
cat("Số quan sát vượt ngưỡng Cook's Distance (4/n):", n_influential,
    "(", round(100*n_influential/n_obs, 1), "% tổng số quan sát )\n")

kable(head(influential_df, 5), caption = "5 Quan Sát Có Khoảng Cách Cook Lớn Nhất",
      col.names = c("Thứ tự quan sát", "Cook's Distance")) %>%
  kable_styling(bootstrap_options = c("striped", "hover"))
```

Đối chiếu ngược 10 quan sát có Cook's Distance lớn nhất với thông tin gốc (tên cộng đồng, bang, dân số) và kiểm tra miền giá trị của toàn bộ biến dự báo 
```{r influential-check}
top_influential <- influential_df %>%
  head(10) %>%
  left_join(
    crime_raw %>% mutate(Obs = row_number()) %>%
      select(Obs, communityname, state_name, population, ViolentCrimesPerPop),
    by = "Obs"
  )

kable(top_influential, caption = "Đối Chiếu 10 Quan Sát Ảnh Hưởng Nhất Với Thông Tin Gốc",
      col.names = c("Thứ tự", "Cook's D", "Tên cộng đồng", "Bang", "Dân số (chuẩn hóa)", "Tỷ lệ tội phạm")) %>%
  kable_styling(bootstrap_options = c("striped", "hover"))

# Kiểm tra miền giá trị: nếu là lỗi nhập liệu, giá trị sẽ vượt ngoài [0,1] đã chuẩn hóa
range_check <- df_clean %>%
  select(-ViolentCrimesPerPop) %>%
  summarise(across(everything(), list(min = ~min(.x, na.rm = TRUE), max = ~max(.x, na.rm = TRUE))))
min_vals <- unlist(range_check[grepl("_min$", names(range_check))])
max_vals <- unlist(range_check[grepl("_max$", names(range_check))])

cat("Giá trị nhỏ nhất trên toàn bộ biến dự báo:", min(min_vals), "\n")
cat("Giá trị lớn nhất trên toàn bộ biến dự báo:", max(max_vals), "\n")
cat("Có giá trị nào < 0:", any(min_vals < 0), "| Có giá trị nào > 1:", any(max_vals > 1), "\n")
```

Để trả lời câu hỏi liệu các điểm ảnh hưởng này xuất hiện **ngẫu nhiên** hay theo một **đặc điểm hệ thống**, tách khoảng cách Cook thành 2 thành phần cấu thành (đòn bẩy — leverage, và phần dư — residual), đồng thời kiểm tra xem chúng có tập trung ở nhóm cộng đồng có `ViolentCrimesPerPop` chạm ngưỡng chuẩn hóa (0 hoặc 1) hay không:
```{r influential-pattern-check}
hat_vals <- hatvalues(full_lm_check)
rstud    <- rstudent(full_lm_check)
is_inf   <- cooksd > cook_threshold
y_boundary <- df_clean$ViolentCrimesPerPop %in% c(0, 1)

pattern_summary <- data.frame(
  Nhom = c("Không ảnh hưởng", "Ảnh hưởng (Cook's D > 4/n)"),
  So_quan_sat   = c(sum(!is_inf), sum(is_inf)),
  Hat_TB        = round(c(mean(hat_vals[!is_inf]), mean(hat_vals[is_inf])), 4),
  RStudent_TB   = round(c(mean(abs(rstud[!is_inf])), mean(abs(rstud[is_inf]))), 3),
  Ty_le_Y_bien  = round(c(mean(y_boundary[!is_inf]), mean(y_boundary[is_inf])) * 100, 1)
)

kable(pattern_summary,
      caption = "So Sánh Đặc Điểm Giữa Nhóm Ảnh Hưởng và Không Ảnh Hưởng",
      col.names = c("Nhóm", "Số quan sát", "Đòn bẩy TB (Hat)", "RStudent tuyệt đối TB",
                     "Tỷ lệ Y chạm biên 0/1 (%)")) %>%
  kable_styling(bootstrap_options = c("striped", "hover"))

cat("Tương quan Cook's D với Đòn bẩy (Hat):", round(cor(cooksd, hat_vals), 3), "\n")
cat("Tương quan Cook's D với |RStudent|   :", round(cor(cooksd, abs(rstud)), 3), "\n\n")

prop_test_boundary <- prop.test(table(is_inf, y_boundary))
cat("Kiểm định tỷ lệ Y chạm biên giữa 2 nhóm: p-value =",
    formatC(prop_test_boundary$p.value, format = "e", digits = 2), "\n")
```

**Nhận xét:** Kết quả cho thấy đây **không phải hiện tượng ngẫu nhiên** mà có ít nhất hai đặc điểm hệ thống rõ rệt:

- **Cơ chế gây ảnh hưởng:** Cook's Distance tương quan với `|RStudent|` (phần dư chuẩn hóa) mạnh hơn nhiều so với `Hat` (đòn bẩy) — nghĩa là các quan sát này chủ yếu trở nên ảnh hưởng vì **mô hình dự báo sai lệch nhiều** (residual lớn) tại đó, chứ không đơn thuần vì có tổ hợp biến dự báo (X) bất thường.
- **Liên hệ trực tiếp với hiệu ứng "chạm trần/sàn" của binning:** Tỷ lệ quan sát có `ViolentCrimesPerPop` đúng bằng 0 hoặc 1 cao hơn **gấp khoảng 20 lần** ở nhóm ảnh hưởng so với nhóm còn lại, khác biệt có ý nghĩa thống kê rất mạnh (p-value cực nhỏ). Điều này khớp với cơ chế *equal-interval binning* đã nêu ở (i): khi giá trị Y thật sự đã bị cắt cụt về 0/1 tại nguồn, mô hình tuyến tính không thể khớp chính xác các giá trị bị chặn này, tạo ra phần dư lớn một cách **có hệ thống**, chứ không rải rác ngẫu nhiên.

Nói cách khác, các điểm ảnh hưởng phần lớn là hệ quả **có thể giải thích được** của quy trình chuẩn hóa dữ liệu gốc (hiệu ứng trần/sàn), củng cố thêm cho quyết định không loại bỏ chúng — loại bỏ sẽ đồng nghĩa với việc hệ thống hóa loại trừ đúng nhóm cộng đồng có tội phạm cực cao/cực thấp, làm sai lệch phạm vi suy luận của mô hình.

**Nhận xét:** Với ngưỡng kinh nghiệm 4/n, có khoảng `r n_influential` quan sát (`r round(100*n_influential/n_obs, 1)`%) được đánh dấu là điểm ảnh hưởng tiềm năng. Đây là tỷ lệ có thể chấp nhận được đối với bộ dữ liệu có `r p_obs` biến dự báo (ngưỡng 4/n vốn khá nhạy khi p lớn). Nghiên cứu **không loại bỏ các quan sát này** khỏi dữ liệu ở giai đoạn này vì hai lý do:

(i) **Không có bằng chứng cho thấy đây là lỗi nhập liệu.** Bảng đối chiếu ở trên cho thấy 10 quan sát ảnh hưởng nhất đều là **cộng đồng có tên thật, xác định được** (ví dụ `WestHollywoodcity` - California, `FortLauderdalecity` - Florida, `Philadelphiacity` - Pennsylvania), không phải dòng dữ liệu rỗng hay giá trị vô nghĩa. Đồng thời, toàn bộ `r ncol(df_clean) - 1` biến dự báo đều nằm gọn trong khoảng chuẩn hóa $[0, 1]$ (không có giá trị âm hay lớn hơn 1) — nếu là lỗi nhập liệu (ví dụ nhập sai đơn vị, sai định dạng số), nhiều khả năng sẽ tạo ra giá trị vượt ngoài khoảng này. Phần lớn các quan sát ảnh hưởng có `ViolentCrimesPerPop` chạm đúng giá trị **1.00** — đây là hệ quả trực tiếp của cơ chế *equal-interval binning* đã nêu ở phần giới thiệu dữ liệu (các giá trị cực đoan bị gán cứng về 0 hoặc 1), khiến nhiều cộng đồng khác nhau dồn về cùng một mức trần, tạo ra đòn bẩy (leverage) lớn trong mô hình OLS — một đặc điểm **có thể giải thích được bằng quy trình xử lý dữ liệu gốc**, chứ không phải sự bất thường ngẫu nhiên hay sai sót.

(ii) Các phương pháp PCR/Ridge/LASSO vốn có tính ổn định (robustness) cao hơn OLS thông thường trước ảnh hưởng của từng quan sát đơn lẻ nhờ cơ chế co rút/giảm chiều.

## Chuẩn Hóa Dữ Liệu — Chuẩn Bị Cho Mô Hình

Mặc dù toàn bộ biến trong bộ dữ liệu gốc đã ở thang [0, 1], **phương sai giữa các biến vẫn khác nhau đáng kể** (dao động từ ~0.007 đến gần 0.1 như đã khảo sát ở mục kiểm tra phương sai). Điều này có ý nghĩa quan trọng đối với các phương pháp nhạy cảm với thang đo:

- **PCA/PCR**: Phải chuẩn hóa (center + scale) trước khi phân tích, nếu không các biến có phương sai lớn hơn sẽ áp đảo các thành phần chính đầu tiên một cách giả tạo, không phản ánh đúng cấu trúc tương quan. Nghiên cứu sẽ dùng tùy chọn `scale. = TRUE` khi thực hiện PCA/PCR (tương đương phân tích trên ma trận tương quan thay vì ma trận hiệp phương sai).
- **Ridge/LASSO**: hàm phạt ($\lambda \sum \beta_j^2$ hoặc $\lambda \sum |\beta_j|$) không bất biến theo thang đo biến, nên cũng cần chuẩn hóa trước khi ước lượng. Hàm `glmnet()` mặc định tự động chuẩn hóa (`standardize = TRUE`) các biến trước khi tối ưu và tự động chuyển hệ số về lại thang đo gốc khi trả kết quả.
- **OLS**: về mặt toán học không yêu cầu chuẩn hóa để ước lượng hợp lệ (RMSE/R² bất biến với phép biến đổi affine của X). Tuy nhiên, ở mục OLS/Stepwise phía sau, dữ liệu vẫn được chuẩn hóa Z-score trước khi fit — không phải vì OLS cần, mà để (i) hệ số hồi quy có thể so sánh trực tiếp độ lớn giữa các biến, và (ii) hệ số so sánh được công bằng với Ridge/LASSO (cũng trên thang chuẩn hóa) ở bảng so sánh cuối bài.

Mặc dù dữ liệu đã nằm trong [0, 1] nhưng thực tế, **min-max scaling (đưa về [0,1]) và standardization (đưa về mean = 0, sd = 1) là hai phép biến đổi khác nhau** — biến A có thể tập trung dày đặc quanh 0.05 (SD nhỏ) trong khi biến B trải đều khắp [0,1] (SD lớn), cả hai vẫn cùng nằm trong [0,1] nhưng "đóng góp" rất khác nhau vào phương sai tổng thể mà PCA khai thác, hay vào độ lớn hệ số mà Ridge/LASSO phạt.

```{r scale-variance-overview, fig.width=10, fig.height=5}
variance_ratio <- max(variance_table$Variance) / min(variance_table$Variance)
var_min_name <- variance_table$Variable[which.min(variance_table$Variance)]
var_max_name <- variance_table$Variable[which.max(variance_table$Variance)]

vt_plot <- variance_table %>% arrange(Variance) %>% mutate(Rank = row_number())

ggplot(vt_plot, aes(x = Rank, y = Variance)) +
  geom_segment(aes(xend = Rank, y = 0, yend = Variance), color = "steelblue", alpha = 0.5) +
  geom_point(color = "steelblue", size = 1.2) +
  geom_hline(yintercept = range(variance_table$Variance),
             linetype = "dashed", color = "darkred", linewidth = 0.4) +
  annotate("text", x = 3, y = max(variance_table$Variance), hjust = 0, vjust = -0.6,
           size = 3.2, color = "darkred",
           label = paste0("Max: ", var_max_name, " = ", round(max(variance_table$Variance), 4))) +
  annotate("text", x = 3, y = min(variance_table$Variance), hjust = 0, vjust = 1.8,
           size = 3.2, color = "darkred",
           label = paste0("Min: ", var_min_name, " = ", round(min(variance_table$Variance), 4))) +
  theme_minimal() +
  labs(title = "Phương Sai Của 100 Biến Dự Báo (Sắp Xếp Tăng Dần)",
       subtitle = paste0("Tỷ lệ chênh lệch max/min ≈ ", round(variance_ratio, 1), " lần dù mọi biến đều nằm trong [0,1]"),
       x = "Thứ hạng biến (theo phương sai tăng dần)", y = "Phương sai")
```

**Nhận xét:** biến `r var_max_name` có phương sai lớn gấp **`r round(variance_ratio,1)` lần** biến `r var_min_name`, dù cả hai đều bị giới hạn trong cùng khoảng [0,1]. Nếu đưa thẳng dữ liệu gốc vào PCA, thành phần chính đầu tiên sẽ bị chi phối gần như hoàn toàn bởi nhóm biến có phương sai lớn (ví dụ `r var_max_name`) trong khi các biến có phương sai nhỏ gần như không đóng góp được gì — bất kể mức độ liên quan thực sự của chúng với biến phụ thuộc.

### Phân Phối Của Các Biến

#### Trước chuẩn hóa

Để minh họa cụ thế, chọn 4 biến trải dài theo phương sai (thấp nhất → tứ phân vị 33% → 66% → cao nhất):

```{r scale-before-demo, fig.width=10, fig.height=5}
n_vt <- nrow(variance_table)
pick_idx <- round(c(1, n_vt * 0.33, n_vt * 0.66, n_vt))
demo_vars <- variance_table$Variable[pick_idx]

demo_stats_before <- data.frame(
  Variable = demo_vars,
  SD   = sapply(demo_vars, function(v) sd(df_clean[[v]])),
  Skew = sapply(demo_vars, function(v) skewness(df_clean[[v]]))
)

df_before_long <- df_clean %>%
  select(all_of(demo_vars)) %>%
  pivot_longer(everything(), names_to = "Variable", values_to = "Value") %>%
  mutate(Variable = factor(Variable, levels = demo_vars))

sd_labels_before <- demo_stats_before %>%
  mutate(label = paste0("SD = ", round(SD, 3)),
         Variable = factor(Variable, levels = demo_vars))

ggplot(df_before_long, aes(x = Value)) +
  geom_histogram(aes(y = after_stat(density)), bins = 30, fill = "steelblue", alpha = 0.7) +
  geom_density(color = "darkred", linewidth = 0.7) +
  geom_text(data = sd_labels_before, aes(x = Inf, y = Inf, label = label),
            hjust = 1.1, vjust = 1.6, size = 3, color = "darkred", inherit.aes = FALSE) +
  facet_wrap(~Variable, scales = "free", nrow = 1) +
  theme_minimal() +
  labs(title = "Phân Phối 4 Biến Đại Diện TRƯỚC Chuẩn Hóa (Thang [0,1] Gốc)",
       subtitle = "Trục hoành để \"free\" vì các biến trải rộng rất khác nhau dù cùng nằm trong [0,1]",
       x = "Giá trị gốc", y = "Mật độ")
```

**Nhận xét:** `r paste(label_vn_en(demo_vars), collapse = "; ")` — với trục hoành để tự do (`scales = "free"`), có thể thấy `r var_min_name` gần như đặc lại quanh một giá trị (SD ≈ `r round(demo_stats_before$SD[1],3)`) trong khi `r var_max_name` trải rộng gần như toàn bộ khoảng [0,1] (SD ≈ `r round(demo_stats_before$SD[nrow(demo_stats_before)],3)`). Nếu ép cả 4 biến này lên **cùng một trục** (như PCA/Ridge/LASSO ngầm làm khi tính phương sai/hàm phạt), phần "biến động" của các biến SD thấp gần như biến mất so với các biến SD cao.

#### Thực Hiện Chuẩn Hóa (Standardization)

Áp dụng phép biến đổi Z-score cho từng biến dự báo $j$: $z_{ij} = \dfrac{x_{ij} - \bar{x}_j}{s_j}$, đưa mọi biến về **cùng một thang đo không đơn vị** (mean = 0, sd = 1):

```{r scale-apply}
predictors <- df_clean %>% select(-ViolentCrimesPerPop)
predictors_scaled <- as.data.frame(scale(predictors, center = TRUE, scale = TRUE))

check_scale <- data.frame(
  Thong_ke = c("Trung vị các giá trị mean (kỳ vọng ≈ 0)",
               "Trung vị các giá trị sd (kỳ vọng ≈ 1)",
               "Mean tuyệt đối lớn nhất còn lại trong toàn bộ biến",
               "Độ lệch xa 1 nhất của sd trong toàn bộ biến"),
  Gia_tri = c(round(median(colMeans(predictors_scaled)), 8),
              round(median(apply(predictors_scaled, 2, sd)), 8),
              formatC(max(abs(colMeans(predictors_scaled))), format = "e", digits = 2),
              formatC(max(abs(apply(predictors_scaled, 2, sd) - 1)), format = "e", digits = 2))
)

kable(check_scale, caption = "Kiểm Tra Sau Chuẩn Hóa: Mean ≈ 0, SD ≈ 1 Cho Toàn Bộ Biến",
      col.names = c("Thống kê", "Giá trị")) %>%
  kable_styling(bootstrap_options = c("striped", "hover"))
```

`predictors_scaled` ở trên chỉ phục vụ mục đích **minh họa** cho phần này. Trong các bước xây dựng mô hình tiếp theo, việc chuẩn hóa được thực hiện **nội bộ và chỉ trên tập train** — `prcomp(train_x, scale. = TRUE)` tính mean/sd từ `train_x`, và `glmnet(..., standardize = TRUE)` cũng chuẩn hóa nội bộ trên `X_train_mat` — nhằm tránh **rò rỉ dữ liệu (data leakage)** từ tập validation vào tham số chuẩn hóa.

#### Sau Chuẩn Hóa

```{r scale-after-demo, fig.width=10, fig.height=5}
demo_stats_after <- data.frame(
  Variable = demo_vars,
  SD   = sapply(demo_vars, function(v) sd(predictors_scaled[[v]])),
  Skew = sapply(demo_vars, function(v) skewness(predictors_scaled[[v]]))
)

df_after_long <- predictors_scaled %>%
  select(all_of(demo_vars)) %>%
  pivot_longer(everything(), names_to = "Variable", values_to = "Value") %>%
  mutate(Variable = factor(Variable, levels = demo_vars))

skew_labels_after <- demo_stats_after %>%
  mutate(label = paste0("Skew = ", round(Skew, 2)),
         Variable = factor(Variable, levels = demo_vars))

ggplot(df_after_long, aes(x = Value)) +
  geom_histogram(aes(y = after_stat(density)), bins = 30, fill = "firebrick", alpha = 0.6) +
  geom_density(color = "steelblue", linewidth = 0.7) +
  geom_text(data = skew_labels_after, aes(x = Inf, y = Inf, label = label),
            hjust = 1.1, vjust = 1.6, size = 3, color = "steelblue", inherit.aes = FALSE) +
  facet_wrap(~Variable, scales = "fixed", nrow = 1) +
  theme_minimal() +
  labs(title = "Phân Phối 4 Biến Đại Diện SAU Chuẩn Hóa (Z-score)",
       subtitle = "Trục hoành dùng CHUNG cho cả 4 biến — giờ có thể so sánh trực tiếp",
       x = "Giá trị đã chuẩn hóa (z-score)", y = "Mật độ")
```

**Nhận xét:** cả 4 biến giờ dùng chung một trục hoành và có SD bằng nhau (≈ 1), nên có thể so sánh trực tiếp mức độ phân tán. Tuy nhiên, **hình dạng phân phối (skewness) của từng biến hoàn toàn không đổi** so với trước chuẩn hóa.

#### So Sánh Độ Trải Trước và Sau Chuẩn Hóa

```{r scale-boxplot-compare, fig.width=11, fig.height=6}
box_idx  <- unique(round(seq(1, n_vt, length.out = 10)))
box_vars <- variance_table$Variable[box_idx]

box_before <- df_clean %>%
  select(all_of(box_vars)) %>%
  pivot_longer(everything(), names_to = "Variable", values_to = "Value") %>%
  mutate(Variable = factor(Variable, levels = box_vars))

box_after <- predictors_scaled %>%
  select(all_of(box_vars)) %>%
  pivot_longer(everything(), names_to = "Variable", values_to = "Value") %>%
  mutate(Variable = factor(Variable, levels = box_vars))

p_box_before <- ggplot(box_before, aes(x = Variable, y = Value)) +
  geom_boxplot(fill = "steelblue", alpha = 0.7, outlier.size = 0.6) +
  theme_minimal(base_size = 9) +
  theme(axis.text.x = element_text(angle = 45, hjust = 1)) +
  labs(title = "TRƯỚC Chuẩn Hóa", subtitle = "Thang [0,1] gốc — độ trải (IQR) khác nhau rõ rệt",
       x = "", y = "Giá trị")

p_box_after <- ggplot(box_after, aes(x = Variable, y = Value)) +
  geom_boxplot(fill = "firebrick", alpha = 0.6, outlier.size = 0.6) +
  theme_minimal(base_size = 9) +
  theme(axis.text.x = element_text(angle = 45, hjust = 1)) +
  labs(title = "SAU Chuẩn Hóa", subtitle = "Z-score — phương sai = 1 cho mọi biến",
       x = "", y = "Giá trị chuẩn hóa")

grid.arrange(p_box_before, p_box_after, ncol = 2)
```

**Nhận xét:** 10 biến trong biểu đồ được chọn trải đều theo phương sai (từ thấp nhất đến cao nhất). 

- **Trước chuẩn hóa**, chiều cao hộp (IQR) chênh lệch rất lớn giữa các biến - một số biến gần như phẳng lì, một số khác trải rộng gần hết trục — phản ánh đúng tỷ lệ chênh lệch phương sai `r round(variance_ratio,1)` lần đã thấy ở biểu đồ đầu tiên. 

- **Sau chuẩn hóa**, chiều cao hộp giữa các biến trở nên **đồng đều hơn hẳn** (vì mọi biến đều có phương sai = 1) — đây chính là trạng thái dữ liệu cần có để PCA trích xuất thành phần chính dựa trên **cấu trúc tương quan thực sự** giữa các biến, thay vì bị chi phối bởi chênh lệch thang đo; tương tự, để Ridge/LASSO phạt các hệ số một cách công bằng, không thiên vị biến có phương sai gốc lớn hơn.

### Kiểm Chứng Thực Nghiệm: PCA Có Thực Sự Cần Chuẩn Hóa Trên Bộ Dữ Liệu Này?

Một phản biện hợp lý: vì mọi biến đã bị chặn trong [0,1], phương sai của một biến (dạng tỷ lệ) không thể vượt quá **0.25** (đạt cực đại tại $p=0.5$) — nên chênh lệch phương sai giữa các biến ở bộ dữ liệu này (tỷ lệ `r round(variance_ratio,1)` lần) vẫn "vừa phải" hơn nhiều so với dữ liệu thô trộn lẫn đơn vị (ví dụ thu nhập tính bằng đô la đứng cạnh biến tỷ lệ %, nơi chênh lệch phương sai có thể lên tới hàng triệu lần). Vậy trên chính bộ dữ liệu này, chuẩn hóa có thực sự tạo khác biệt, hay chỉ là thủ tục hình thức? Kiểm chứng bằng cách chạy PCA hai lần — một lần trên **ma trận hiệp phương sai** (`scale. = FALSE`, tương đương không chuẩn hóa) và một lần trên **ma trận tương quan** (`scale. = TRUE`) — rồi so sánh kết quả.

```{r pca-scale-comparison}
pca_scaled_demo   <- prcomp(predictors, center = TRUE, scale. = TRUE)
pca_unscaled_demo <- prcomp(predictors, center = TRUE, scale. = FALSE)

var_scaled_demo   <- summary(pca_scaled_demo)$importance["Proportion of Variance", 1:5]
var_unscaled_demo <- summary(pca_unscaled_demo)$importance["Proportion of Variance", 1:5]

pca_compare_tbl <- data.frame(
  PC = paste0("PC", 1:5),
  Scaled_pct   = round(var_scaled_demo * 100, 1),
  Unscaled_pct = round(var_unscaled_demo * 100, 1)
)

kable(pca_compare_tbl, row.names = FALSE,
      caption = "Tỷ Lệ Phương Sai Giải Thích Bởi PC1–PC5: Có/Không Chuẩn Hóa",
      col.names = c("Thành phần", "Scaled - % Variance", "Unscaled - % Variance")) %>%
  kable_styling(bootstrap_options = c("striped", "hover"))

cum_scaled_demo   <- cumsum(summary(pca_scaled_demo)$importance["Proportion of Variance", ])
cum_unscaled_demo <- cumsum(summary(pca_unscaled_demo)$importance["Proportion of Variance", ])
n_pc90_scaled   <- which(cum_scaled_demo >= 0.9)[1]
n_pc90_unscaled <- which(cum_unscaled_demo >= 0.9)[1]
```

**Nhận xét:** % variance của PC1 gần như không đổi (`r round(var_scaled_demo[1]*100,1)`% scaled so với `r round(var_unscaled_demo[1]*100,1)`% unscaled), số PC cần để đạt 90% variance cũng tương đương (`r n_pc90_scaled` so với `r n_pc90_unscaled`) — đúng như dự đoán, vì bị chặn [0,1] nên **PCA không "vỡ trận"** theo kiểu cực đoan như dữ liệu đơn vị hỗn hợp. Nhưng con số tổng quan này chưa nói lên toàn bộ câu chuyện — vấn đề thực sự nằm ở **PC1 gồm những biến nào**, không phải nó giải thích bao nhiêu % variance.

```{r pca-scale-loadings}
load_scaled_pc1   <- sort(abs(pca_scaled_demo$rotation[, 1]), decreasing = TRUE)[1:8]
load_unscaled_pc1 <- sort(abs(pca_unscaled_demo$rotation[, 1]), decreasing = TRUE)[1:8]

only_unscaled <- setdiff(names(load_unscaled_pc1), names(load_scaled_pc1))
only_scaled   <- setdiff(names(load_scaled_pc1), names(load_unscaled_pc1))

pca_loading_shift <- data.frame(
  Nhom = c(rep("Chỉ lọt Top-8 PC1 khi KHÔNG chuẩn hóa", length(only_unscaled)),
           rep("Chỉ lọt Top-8 PC1 khi CÓ chuẩn hóa", length(only_scaled))),
  Bien = c(only_unscaled, only_scaled),
  Phuong_sai_goc = round(c(sapply(only_unscaled, function(v) var(df_clean[[v]])),
                            sapply(only_scaled, function(v) var(df_clean[[v]]))), 4),
  Tuong_quan_voi_Y = round(c(sapply(only_unscaled, function(v) cor(df_clean$ViolentCrimesPerPop, df_clean[[v]])),
                              sapply(only_scaled, function(v) cor(df_clean$ViolentCrimesPerPop, df_clean[[v]]))), 3)
)

pca_loading_shift %>%
  mutate(Bien = label_vn_en(Bien)) %>%
  kable(row.names = FALSE,
        caption = "Các Biến Đổi Chỗ Trong Top-8 Loading Của PC1 Khi Có/Không Chuẩn Hóa",
        col.names = c("Nhóm", "Biến", "Phương sai gốc", "Tương quan với Y")) %>%
  kable_styling(bootstrap_options = c("striped", "hover")) %>%
  collapse_rows(columns = 1, valign = "top")
```

**Nhận xét:** đây mới là bằng chứng cốt lõi. Khi **không** chuẩn hóa, `RentHighQ` (giá thuê nhà phân vị cao) lọt vào Top-8 loading của PC1 **chỉ vì có phương sai gốc lớn** (`r pca_loading_shift$Phuong_sai_goc[pca_loading_shift$Bien=="RentHighQ"]`), dù tương quan với `ViolentCrimesPerPop` khá yếu (r = `r pca_loading_shift$Tuong_quan_voi_Y[pca_loading_shift$Bien=="RentHighQ"]`). Ngược lại, `PctFam2Par` (tỷ lệ gia đình có đủ 2 phụ huynh) — một trong những biến tương quan **mạnh nhất** với Y trong toàn bộ dữ liệu (r = `r pca_loading_shift$Tuong_quan_voi_Y[pca_loading_shift$Bien=="PctFam2Par"]`) — bị **đẩy khỏi** Top-8 của PC1-unscaled chỉ vì phương sai gốc thấp hơn (`r pca_loading_shift$Phuong_sai_goc[pca_loading_shift$Bien=="PctFam2Par"]`), thấp hơn `RentHighQ` khoảng `r round(pca_loading_shift$Phuong_sai_goc[pca_loading_shift$Bien=="RentHighQ"]/pca_loading_shift$Phuong_sai_goc[pca_loading_shift$Bien=="PctFam2Par"],1)` lần.

Nói cách khác: **không chuẩn hóa sẽ khiến PC1 ưu tiên biến có phương sai lớn hơn là biến có liên hệ thực chất với Y.** Đây chính là hệ quả cụ thể, đo lường được trên chính bộ dữ liệu này của việc bỏ qua bước chuẩn hóa — không phải một rủi ro lý thuyết chung chung.

**Kết luận:** việc dữ liệu gốc đã nằm trong [0,1] giúp bài toán **không rơi vào tình huống cực đoan nhất** (PCA hoàn toàn vô nghĩa vì bị một biến áp đảo tuyệt đối, hay hệ số riêng bùng nổ), nhưng **không loại bỏ được nhu cầu chuẩn hóa** — bằng chứng thực nghiệm ở trên cho thấy việc bỏ qua bước này vẫn làm PCA thiên vị sai đối tượng (ưu tiên biến có phương sai lớn thay vì biến có ý nghĩa dự báo). Do đó quyết định dùng `scale. = TRUE` cho PCA/PCR và `standardize = TRUE` (mặc định) cho Ridge/LASSO ở các mục tiếp theo là **cần thiết và có cơ sở thực nghiệm**, không chỉ dựa trên quy ước lý thuyết.

```{r final-model-df}
crime_model <- df_clean

cat("=== TẬP DỮ LIỆU CUỐI CÙNG DÙNG CHO MÔ HÌNH HÓA ===\n")
cat("Số quan sát :", nrow(crime_model), "\n")
cat("Số biến dự báo (X):", ncol(crime_model) - 1, "\n")
cat("Biến phụ thuộc (Y) :", "ViolentCrimesPerPop\n")
cat("Số giá trị khuyết còn lại:", sum(is.na(crime_model)), "\n")
```

## Tổng Kết Bước Tiền Xử Lý

```{r preprocess-summary}
preprocess_steps <- data.frame(
  Buoc = c("Dữ liệu gốc",
           "Loại biến định danh (state, county, community, communityname, fold)",
           "Loại biến khuyết > 50% (22 biến LEMAS)",
           "Impute OtherPerCap (median)",
           "Kiểm tra phương sai gần 0",
           "Dữ liệu cuối cùng cho mô hình"),
  So_bien = c(ncol(crime_raw) - 1,
              ncol(crime_raw) - 1 - 5,
              ncol(crime_raw) - 1 - 5 - 22,
              ncol(crime_model),
              ncol(crime_model),
              ncol(crime_model)),
  So_quan_sat = c(nrow(crime_raw), nrow(crime_raw), nrow(crime_raw), nrow(crime_model), nrow(crime_model), nrow(crime_model))
)

kable(preprocess_steps, caption = "Tóm Tắt Quy Trình Tiền Xử Lý Dữ Liệu",
      col.names = c("Bước", "Số biến (bao gồm Y)", "Số quan sát")) %>%
  kable_styling(bootstrap_options = c("striped", "hover")) %>%
  row_spec(6, bold = TRUE, background = "#EAF3DE")
```

***

# Chia Dữ Liệu Thành Tập Huấn Luyện và Tập Kiểm Định

Cố định giá trị ngẫu nhiên để đảm bảo tính lặp lại của kết quả thực nghiệm, và sử dụng tỷ lệ **80% huấn luyện (train) — 20% kiểm định (validation)**.

```{r train-test-split}
set.seed(375)

n_total   <- nrow(crime_model)
train_idx <- sample(seq_len(n_total), size = round(0.8 * n_total))

train_df <- crime_model[train_idx, ]
valid_df <- crime_model[-train_idx, ]

cat("Quy mô tập Huấn luyện (Training Set - 80%):", nrow(train_df), "quan sát\n")
cat("Quy mô tập Kiểm định (Validation Set - 20%):", nrow(valid_df), "quan sát\n")
```

```{r split-check}
split_check <- data.frame(
  Tap = c("Toàn bộ", "Train", "Validation"),
  N = c(nrow(crime_model), nrow(train_df), nrow(valid_df)),
  Mean_Y = round(c(mean(crime_model$ViolentCrimesPerPop),
                    mean(train_df$ViolentCrimesPerPop),
                    mean(valid_df$ViolentCrimesPerPop)), 4),
  SD_Y = round(c(sd(crime_model$ViolentCrimesPerPop),
                  sd(train_df$ViolentCrimesPerPop),
                  sd(valid_df$ViolentCrimesPerPop)), 4)
)

kable(split_check, caption = "Kiểm Tra Tính Đồng Nhất Phân Phối Biến Y Giữa Các Tập",
      col.names = c("Tập dữ liệu", "Số quan sát", "Trung bình Y", "Độ lệch chuẩn Y")) %>%
  kable_styling(bootstrap_options = c("striped", "hover"))
```

**Nhận xét:** Trung bình và độ lệch chuẩn của biến phụ thuộc giữa tập train và validation khá tương đồng với tập dữ liệu gốc, cho thấy phép chia ngẫu nhiên không tạo ra sự lệch (bias) đáng kể về phân phối của Y giữa hai tập — điều kiện cần thiết để việc đánh giá mô hình trên tập validation phản ánh đúng khả năng tổng quát hóa.

***

# Hồi Quy Trên Thành Phần Chính (PCR)

## Kiểm Tra Độ Phù Hợp Của Dữ Liệu Với PCA

Trước khi thực hiện PCA, cần kiểm tra dữ liệu có đủ cấu trúc tương quan để việc giảm chiều có ý nghĩa hay không (nếu các biến gần như không tương quan, PCA sẽ không mang lại lợi ích). Ba bằng chứng được xem xét lần lượt: **trực quan hóa ma trận tương quan**, **Bartlett's Test of Sphericity**, và chỉ số **Kaiser-Meyer-Olkin (KMO)**.

```{r pca-suitability-prep}
train_x <- train_df %>% select(-ViolentCrimesPerPop)
cor_train <- cor(train_x)
```

### Trực quan hóa ma trận tương quan

```{r pca-corrplot, fig.width=9, fig.height=9}
corrplot::corrplot(cor_train, method = "color", type = "upper", tl.pos = "n",
         col = colorRampPalette(c("steelblue", "white", "firebrick"))(200),
         title = "Ma Trận Tương Quan Giữa Các Biến Dự Báo (Tập Train)",
         mar = c(0, 0, 2, 0))
```

**Nhận xét:** Ma trận xuất hiện nhiều mảng màu đậm (xanh/đỏ) tập trung thành từng khối thay vì rải rác ngẫu nhiên — trực quan này khớp với việc các biến được phân vào cùng nhóm nội dung (ví dụ nhóm Cấu trúc Gia đình & Xã hội, nhóm Nhà ở) có xu hướng tương quan mạnh với nhau như đã khảo sát ở mục Khám Phá Dữ Liệu. Đây là dấu hiệu định tính đầu tiên cho thấy dữ liệu có cấu trúc tương quan đủ mạnh để PCA "nén" thông tin một cách có ý nghĩa.

### Kiểm định Bartlett

**Giả thuyết kiểm định:**

$$H_0: \mathbf{R} = \mathbf{I}_p$$
$$H_1: \mathbf{R} \neq \mathbf{I}_p$$

trong đó $\mathbf{R}$ là ma trận tương quan của $p$ biến dự báo trong tổng thể, $\mathbf{I}_p$ là ma trận đơn vị cấp $p$.

- $H_0$: ma trận tương quan tổng thể bằng ma trận đơn vị — tức các biến **hoàn toàn không tương quan** với nhau (mọi hệ số tương quan ngoài đường chéo đều bằng 0).
- $H_1$: ma trận tương quan tổng thể khác ma trận đơn vị — tức **tồn tại ít nhất một cặp biến** có tương quan khác 0 có ý nghĩa thống kê.

Nếu không bác bỏ được $H_0$, các biến gần như trực giao sẵn với nhau và việc giảm chiều bằng PCA sẽ không mang lại lợi ích (không có cấu trúc tương quan để "nén" thông tin).

Thống kê kiểm định xấp xỉ phân phối Chi-bình phương:

$$\chi^2 = -\left(n - 1 - \frac{2p+5}{6}\right)\ln|\mathbf{R}|$$

với $n$ là cỡ mẫu (tập train), $|\mathbf{R}|$ là định thức ma trận tương quan mẫu, bậc tự do $df = \dfrac{p(p-1)}{2}$.

```{r pca-suitability}
bartlett_result <- cortest.bartlett(cor_train, n = nrow(train_x))

# p-value tính theo thang thường sẽ underflow về đúng 0 (do qua nhỏ so với
# so voi gioi han bieu dien cua double, ~1e-308), nen tinh them tren thang
# log de biet chinh xac bac do lon that su, va dung quy uoc "< 2.2e-16"
# (giong cach R/summary.lm bao cao) khi gia tri underflow.
bartlett_log10p <- pchisq(bartlett_result$chisq, bartlett_result$df,
                           lower.tail = FALSE, log.p = TRUE) / log(10)
bartlett_p_display <- if (bartlett_result$p.value == 0) {
  "< 2.2e-16"
} else {
  formatC(bartlett_result$p.value, format = "e", digits = 2)
}

cat("Bartlett's Test of Sphericity\n")
cat("Chi-squared statistic:", round(bartlett_result$chisq, 2), "\n")
cat("Degrees of freedom   :", bartlett_result$df, "\n")
cat("p-value              :", bartlett_p_display,
    "(chính xác hơn theo thang log10: p ≈ 10^", round(bartlett_log10p, 0), ")\n")
```
**Nhận xét:** Với thống kê $\chi^2 =$ `r round(bartlett_result$chisq, 2)`, bậc tự do $df =$ `r bartlett_result$df`, và p-value `r bartlett_p_display` (chính xác hơn, $p \approx 10^{`r round(bartlett_log10p, 0)`}$) ≪ mức ý nghĩa $\alpha = 0.05$, ta có đủ cơ sở **bác bỏ $H_0$** và chấp nhận $H_1$: ma trận tương quan của các biến dự báo khác ma trận đơn vị một cách có ý nghĩa thống kê. Nói cách khác, các biến trong bộ dữ liệu thực sự tương quan với nhau — điều kiện cần để việc áp dụng PCA/PCR trên tập dữ liệu này là hợp lý về mặt thống kê.

### Chỉ số KMO tổng thể

```{r kmo-test}
kmo_result <- KMO(cor_train)
cat("Kaiser-Meyer-Olkin (KMO) Measure of Sampling Adequacy\n")
cat("Overall MSA:", round(kmo_result$MSA, 3), "\n")
```

**Nhận xét:** Chỉ số KMO tổng thể đo lường tỷ lệ phương sai chung giữa các biến so với tổng phương sai (bao gồm cả phần riêng biệt), giá trị càng gần 1 càng cho thấy dữ liệu phù hợp cho phân tích thành phần chính. Theo thang đánh giá của Kaiser (1974): KMO ≥ 0.9 (tuyệt vời), 0.8–0.9 (rất tốt), 0.7–0.8 (tốt), 0.6–0.7 (tạm được), < 0.5 (không chấp nhận). Kết quả KMO = `r round(kmo_result$MSA,3)` **`r ifelse(kmo_result$MSA>=0.8, "cho thấy dữ liệu rất phù hợp", ifelse(kmo_result$MSA>=0.6,"cho thấy dữ liệu ở mức chấp nhận được","cho thấy cần thận trọng"))`** để tiến hành PCA.

### Kết luận

Kết hợp cả ba bằng chứng ở trên — (1) trực quan hóa ma trận tương quan cho thấy cấu trúc khối rõ rệt, (2) kiểm định Bartlett bác bỏ $H_0$ với p-value cực nhỏ, và (3) chỉ số KMO = `r round(kmo_result$MSA,3)` — cùng với kết quả đo lường đa cộng tuyến đã khảo sát ở câu (a) (Condition Number ≈ `r round(cond_number,0)`, định thức ma trận tương quan gần bằng 0), tất cả đều **đồng thuận khẳng định**: bộ dữ liệu có cấu trúc tương quan mạnh, phù hợp và thực sự cần thiết phải áp dụng PCA/PCR.

## Thực Hiện Phân Tích Thành Phần Chính (PCA)

Đã kiểm chứng thực nghiệm ở mục Chuẩn Hóa Dữ Liệu rằng nếu không chuẩn hóa, PC1 sẽ bị chi phối bởi các biến có phương sai gốc lớn (như `RentHighQ`) thay vì các biến thực sự liên quan đến `ViolentCrimesPerPop` (như `PctFam2Par`), nên PCA dưới đây được thực hiện với `scale. = TRUE`.

```{r pca-fit}
pca_model <- prcomp(train_x, center = TRUE, scale. = TRUE)

eig_vals      <- pca_model$sdev^2
var_explained <- eig_vals / sum(eig_vals)
cum_var       <- cumsum(var_explained)

pca_summary <- data.frame(
  PC             = seq_along(eig_vals),
  Eigenvalue     = round(eig_vals, 3),
  Variance_Pct   = round(var_explained * 100, 2),
  Cumulative_Pct = round(cum_var * 100, 2)
)

kable(head(pca_summary, 20), caption = "20 Thành Phần Chính Đầu Tiên",
      col.names = c("PC", "Eigenvalue", "% Phương sai", "% Phương sai tích lũy")) %>%
  kable_styling(bootstrap_options = c("striped", "hover"))
```

```{r scree-plot}
scree_df <- pca_summary[1:30, ]

p_scree <- ggplot(scree_df, aes(x = PC, y = Eigenvalue)) +
  geom_line(color = "steelblue", linewidth = 0.9) +
  geom_point(size = 2, color = ifelse(scree_df$Eigenvalue > 1, "darkred", "steelblue")) +
  geom_hline(yintercept = 1, linetype = "dashed", color = "darkred") +
  theme_minimal() +
  labs(title = "Biểu Đồ Scree — 30 Thành Phần Chính Đầu Tiên",
       subtitle = "Đường ngang đứt nét: ngưỡng Kaiser (eigenvalue = 1)",
       x = "Thành phần chính (PC)", y = "Eigenvalue")

p_scree
```

## Lựa Chọn Số Lượng Thành Phần Chính Phù Hợp

Áp dụng đồng thời nhiều tiêu chí lựa chọn số PC để đối chiếu

```{r pc-selection-criteria}
# Tiêu chí 1: Kaiser (eigenvalue > 1)
n_kaiser <- sum(eig_vals > 1)

# Tiêu chí 2: Phương sai tích lũy >= 80% / 90%
n_cum80 <- which(cum_var >= 0.80)[1]
n_cum90 <- which(cum_var >= 0.90)[1]

# Tiêu chí 3: Cross-Validation (10-fold) qua package pls, tối thiểu hóa RMSEP
set.seed(375)
pcr_cv <- pcr(ViolentCrimesPerPop ~ ., data = train_df, scale = TRUE,
              validation = "CV", segments = 10)

rmsep_cv_vals <- as.numeric(RMSEP(pcr_cv, estimate = "CV")$val[1, 1, ])  # gồm cả "0 comps" ở vị trí đầu
rmsep_cv_vals <- rmsep_cv_vals[-1]  # bỏ vị trí "0 comps" (mô hình chỉ có hệ số chặn)
n_cv_min      <- which.min(rmsep_cv_vals)
n_cv_onesigma <- selectNcomp(pcr_cv, method = "onesigma", plot = FALSE)

pc_criteria_table <- data.frame(
  Tieu_chi = c("Kaiser (eigenvalue > 1)",
               "Phương sai tích lũy ≥ 80%",
               "Phương sai tích lũy ≥ 90%",
               "CV 10-fold — RMSEP tối thiểu",
               "CV 10-fold — Quy tắc 1-sigma"),
  So_PC = c(n_kaiser, n_cum80, n_cum90, n_cv_min, n_cv_onesigma)
)

kable(pc_criteria_table, caption = "So Sánh Các Tiêu Chí Lựa Chọn Số Thành Phần Chính",
      col.names = c("Tiêu chí", "Số PC đề xuất")) %>%
  kable_styling(bootstrap_options = c("striped", "hover")) %>%
  row_spec(5, bold = TRUE, background = "#EAF3DE")
```

```{r validation-plot, fig.width=9}
validationplot(pcr_cv, val.type = "RMSEP", legendpos = "topright",
               main = "10-Fold Cross-Validation RMSEP Theo Số Thành Phần Chính")
abline(v = n_cv_onesigma, col = "darkgreen", lty = 2)
abline(v = n_cv_min, col = "darkred", lty = 3)
legend("bottomleft",
       legend = c(paste0("Min RMSEP tại ", n_cv_min, " PC"),
                  paste0("1-sigma rule tại ", n_cv_onesigma, " PC")),
       col = c("darkred", "darkgreen"), lty = c(3, 2), bty = "n", cex = 0.8)
```

**Nhận xét lựa chọn:**

- **Tiêu chí Kaiser (eigenvalue > 1)** trả lời câu hỏi: *"PC này có mang nhiều thông tin hơn một biến gốc đơn lẻ hay không?"* Sau khi chuẩn hóa, mỗi biến gốc có phương sai đúng bằng 1; Kaiser lập luận một PC chỉ đáng giữ nếu nó "gánh" được nhiều phương sai hơn mức trung bình mà một biến đơn lẻ đóng góp. Đây là tiêu chí có nguồn gốc từ **phân tích nhân tố khám phá (exploratory factor analysis)** — nơi mục tiêu là tìm ra các "nhân tố tiềm ẩn" độc lập với bất kỳ biến Y nào. Với `r ncol(train_x)` biến gốc, tiêu chí này đề xuất tới `r n_kaiser` thành phần — một nhược điểm đã biết của Kaiser là càng nhiều biến gốc, càng dễ có nhiều eigenvalue nhỏ vẫn vượt ngưỡng 1 chỉ do cấu trúc dữ liệu, dẫn đến giữ lại nhiều PC không thực sự cần thiết, và **hoàn toàn không xét đến biến Y**.
- **Tiêu chí phương sai tích lũy (80%/90%)** trả lời câu hỏi: *"Giữ bao nhiêu PC để không đánh mất quá nhiều thông tin (biến thiên) vốn có của X?"* Đây là tiêu chí thuần túy **mô tả cấu trúc nội tại của X**, phù hợp khi mục tiêu là giảm chiều/trực quan hóa mà không có biến mục tiêu nào cả. Với ngưỡng 90%, tiêu chí này đề xuất `r n_cum90` thành phần — nhưng như đã **chứng minh bằng thực nghiệm** ở mục Chuẩn Hóa Dữ Liệu (ví dụ `RentHighQ` phương sai lớn nhưng tương quan yếu với Y, trong khi `PctFam2Par` phương sai nhỏ nhưng tương quan rất mạnh với Y), một PC giữ được nhiều phương sai của X **không đảm bảo** PC đó hữu ích cho việc dự báo Y.
- **Tiêu chí Cross-Validation (RMSEP tối thiểu / quy tắc 1-sigma)** trả lời đúng câu hỏi mà bài toán PCR đặt ra: *"Số PC nào giúp dự báo Y tốt nhất trên dữ liệu chưa từng thấy (out-of-sample)?"* Đây là tiêu chí duy nhất trong ba tiêu chí **gắn trực tiếp với biến phụ thuộc Y** thay vì chỉ nhìn vào cấu trúc của X. Trong đó, RMSEP tối thiểu (`r n_cv_min` PC) chọn đúng điểm thấp nhất trên đường cong CV, nhưng điểm cực tiểu này có thể chỉ là nhiễu ngẫu nhiên của việc chia fold cụ thể; quy tắc 1-sigma (`r n_cv_onesigma` PC) khắc phục bằng cách chọn mô hình **đơn giản nhất** có sai số vẫn nằm trong khoảng 1 sai số chuẩn quanh mức tối ưu — đánh đổi một phần sai số CV không đáng kể để lấy một mô hình ổn định, ít PC hơn, đỡ rủi ro overfit vào chính tập CV.

**Cách quyết định giữa các tiêu chí:** vì Kaiser và phương sai tích lũy trả lời câu hỏi *"cấu trúc của X ra sao"* (bài toán không giám sát), còn Cross-Validation trả lời câu hỏi *"dự báo Y tốt đến đâu"* (bài toán có giám sát), nên lựa chọn tiêu chí nào phụ thuộc hoàn toàn vào **mục tiêu phân tích**: nếu chỉ cần mô tả/giảm chiều dữ liệu X, Kaiser hoặc phương sai tích lũy là đủ; nhưng vì mục tiêu của Hoạt động 1 là **dự đoán** tỷ lệ tội phạm bạo lực, hai tiêu chí đó chỉ đóng vai trò **tham chiếu/đối chứng** (cho thấy nếu bỏ qua Y thì sẽ chọn khác đi ra sao), còn quyết định thực tế phải dựa trên tiêu chí gắn với Y.

Do đó, nghiên cứu lựa chọn số thành phần chính theo **quy tắc 1-sigma từ Cross-Validation** (`r n_cv_onesigma` PC) vì ưu tiên mô hình đơn giản hơn trong khi sai số dự báo vẫn nằm trong khoảng sai số chuẩn của phương án tối ưu tuyệt đối, giúp hạn chế nguy cơ overfitting so với việc chọn đúng điểm cực tiểu RMSEP.

### Các Thành Phần Chính 

Chọn được số lượng PC là chưa đủ — vì mỗi PC là một **tổ hợp tuyến tính** của cả 100 biến gốc, cần biết PC "chứa" chủ yếu nội dung gì thì kết quả PCR mới có thể diễn giải được, thay vì chỉ là một hộp đen dự báo tốt. Sau đây liệt kê 8 biến có hệ số tải (loading) lớn nhất (trị tuyệt đối) của 4 thành phần đầu tiên — nhóm chiếm phần lớn phương sai được giữ lại — đối chiếu với nhóm chủ đề đã phân loại ở mục Phân Loại Biến:

```{r pc-loadings-interpret}
top_loadings <- function(pc, n = 8) {
  load_vec <- pca_model$rotation[, pc]
  ord <- order(abs(load_vec), decreasing = TRUE)[1:n]
  data.frame(PC = paste0("PC", pc, " (", round(var_explained[pc]*100,1), "% variance)"),
             Variable = names(load_vec)[ord],
             Loading = round(load_vec[ord], 3))
}

pc_loadings_table <- do.call(rbind, lapply(1:n_cv_onesigma, function(pc) top_loadings(pc, n = 5))) %>%
  left_join(group_lookup, by = "Variable") %>%
  mutate(Variable = label_vn_en(Variable)) %>%
  select(PC, Variable, Loading, Nhom_bien)

kable(pc_loadings_table, row.names = FALSE,
      caption = paste0("5 Biến Có Hệ Số Tải Lớn Nhất Của Toàn Bộ ", n_cv_onesigma, " Thành Phần Chính Đã Chọn"),
      col.names = c("Thành phần", "Biến", "Hệ số tải", "Nhóm chủ đề")) %>%
  kable_styling(bootstrap_options = c("striped", "hover")) %>%
  scroll_box(height = "500px") %>%
  collapse_rows(columns = 1, valign = "top")
```

**Nhận xét:** Toàn bộ `r n_cv_onesigma` PC được chọn giải thích tổng cộng `r round(cum_var[n_cv_onesigma]*100,1)`% phương sai của X. Mức độ "diễn giải được" giảm dần rõ rệt theo thứ tự PC — phù hợp với trực giác vì PCA luôn ưu tiên xếp các trục mang nhiều phương sai chung lên trước:

- **PC1–PC4** (`r round(sum(var_explained[1:4])*100,1)`% phương sai): bốn trục **chủ đề rõ ràng nhất, có thể đặt tên**, cho thấy PCA phát hiện lại đúng các trục nội dung đã quan sát định tính ở mục Phân Loại Biến và Khám Phá Dữ Liệu:
    - **PC1** (`r round(var_explained[1]*100,1)`%): **"thịnh vượng kinh tế & ổn định gia đình"** — thu nhập (`medFamInc`, `medIncome`) và cấu trúc gia đình đủ cha mẹ (`PctFam2Par`, `PctKids2Par`) mang dấu âm, đối lập tỷ lệ nghèo đói (`PctPopUnderPov`) mang dấu dương — đúng trục "bất ổn/nghèo đói" *vs* "ổn định/thịnh vượng" đã nhận diện ở mục tương quan với Y.
    - **PC2** (`r round(var_explained[2]*100,1)`%): **"nhập cư"** — gần như toàn bộ biến tải mạnh thuộc nhóm nhập cư gần đây (`PctRecImmig5/8/10`, `PctForeignBorn`).
    - **PC3** (`r round(var_explained[3]*100,1)`%): **"mật độ hộ gia đình/nhà ở"** — các biến số người mỗi hộ (`PersPerOccupHous`, `householdsize`, `PersPerFam`) chiếm ưu thế.
    - **PC4** (`r round(var_explained[4]*100,1)`%): **"cấu trúc tuổi & ổn định cư trú"** — đối lập tỷ lệ dân số trẻ (`agePct12t29`, `agePct16t24`) với mức độ ở ổn định lâu năm (`PctSameCity85`, `PctSameHouse85`).
- **PC5–PC8** (thêm `r round(sum(var_explained[5:8])*100,1)`% phương sai, lũy kế `r round(cum_var[8]*100,1)`%): vẫn còn diễn giải được nhưng gắn với chủ đề hẹp hơn — quy mô dân số/nghèo đói (PC5: `population`, `LandArea`, `NumUnderPov`), nghề nghiệp chuyên môn *vs* ly hôn (PC6: `PctEmplProfServ` đối lập `TotalPctDiv`), chủng tộc *vs* lao động sản xuất (PC7: `racepctblack`, `PctEmplManu`), và tình trạng nhà có người ở *vs* chủng tộc (PC8: `PctHousOccup`, `racepctblack`).
- **PC9–PC14** (thêm `r round(sum(var_explained[9:14])*100,1)`% phương sai, lũy kế `r round(cum_var[14]*100,1)`%): mỗi PC chỉ còn giải thích 1–2% phương sai, chủ đề ngày càng hẹp và pha trộn nhiều nhóm cùng lúc (thời điểm nhập cư, chi phí nhà ở, mẹ đi làm, hưu trí, giao thông công cộng, cư trú cùng bang) — vẫn có thể đặt tên nhưng ít mang ý nghĩa "trục nội dung lớn" như PC1–PC4.
- **PC15–PC16** (thêm chỉ `r round(sum(var_explained[15:16])*100,1)`% phương sai): gần như hoàn toàn do các biến thu nhập bình quân theo **nhóm chủng tộc thiểu số nhỏ** (`indianPerCap`, `OtherPerCap`, `HispPerCap`) chi phối — nhiều khả năng phản ánh **biến động do cỡ mẫu nhỏ** (nhiều cộng đồng có rất ít cư dân thuộc các nhóm này nên tỷ lệ/thu nhập bình quân dao động mạnh) hơn là một trục nội dung thực sự có ý nghĩa — đây cũng là lý do quy tắc 1-sigma dừng lại ở PC16 thay vì đi xa hơn.

Điều này giải thích **vì sao 100 biến chỉ cần giữ lại `r n_cv_onesigma` thành phần**: do đa cộng tuyến nghiêm trọng (Condition Number, Bartlett, KMO), nhiều biến trong cùng nhóm chủ đề gần như là bản sao thông tin của nhau, nên "chiều thông tin độc lập" thực sự của dữ liệu nhỏ hơn nhiều so với 100 biến gốc — các PC đầu gộp chung từng nhóm biến cùng chủ đề thành một trục duy nhất mà không đánh mất nhiều thông tin, còn các PC cuối (gần ngưỡng `r n_cv_onesigma`) chủ yếu phản ánh biến động nhỏ/đặc thù còn sót lại.

## Xây Dựng Mô Hình PCR

```{r pcr-final}
ncomp_selected <- n_cv_onesigma

pcr_final <- pcr(ViolentCrimesPerPop ~ ., data = train_df, scale = TRUE,
                  ncomp = ncomp_selected)

cat("=== MÔ HÌNH PCR CUỐI CÙNG ===\n")
cat("Số thành phần chính sử dụng:", ncomp_selected, "/", ncol(train_x), "biến gốc\n")
summary(pcr_final)
```

Bảng `summary()` ở trên cho thấy **hai chuỗi phần trăm tách biệt** — phương sai của X và R² của Y — tích lũy theo từng PC. Hai chuỗi này **không tăng song song**, và chính độ lệch giữa chúng mới là thông tin đáng chú ý nhất: một PC giữ được nhiều phương sai X không đồng nghĩa nó hữu ích để dự báo Y (đã chứng minh bằng ví dụ RentHighQ/PctFam2Par ở mục Chuẩn Hóa Dữ Liệu). Định lượng hóa độ lệch này bằng "tỷ lệ hiệu quả" = % R² của Y thêm được / % phương sai X thêm được cho từng PC:

```{r pcr-variance-detail}
x_var_pc <- as.numeric(round(pcr_final$Xvar / pcr_final$Xtotvar * 100, 2))
y_r2_cum <- as.numeric(R2(pcr_final, estimate = "train")$val) * 100
y_r2_pc  <- round(diff(y_r2_cum), 2)

pcr_var_gain <- data.frame(
  PC         = 1:ncomp_selected,
  X_var_them = x_var_pc,
  Y_R2_them  = y_r2_pc
) %>%
  mutate(Hieu_qua = round(Y_R2_them / X_var_them, 2))

kable(pcr_var_gain,
      caption = "Mức Đóng Góp Thêm (%) Của Từng PC Vào Phương Sai X và R² Của Y (Tập Train)",
      col.names = c("PC", "X: % phương sai thêm", "Y: % R² thêm", "Tỷ lệ hiệu quả (Y/X)")) %>%
  kable_styling(bootstrap_options = c("striped", "hover")) %>%
  row_spec(which(pcr_var_gain$Hieu_qua >= 1), bold = TRUE, background = "#EAF3DE")
```

**Nhận xét chi tiết:**

- **PC1 là thành phần "hiệu quả" nhất**: chỉ chiếm `r x_var_pc[1]`% phương sai X nhưng đóng góp tới `r y_r2_pc[1]`% R² của Y (tỷ lệ hiệu quả ≈ `r round(y_r2_pc[1]/x_var_pc[1],2)`) — khớp với việc PC1 mang đúng trục "thịnh vượng kinh tế & ổn định gia đình", vốn là nhóm biến tương quan mạnh nhất với tội phạm đã xác định từ đầu bài.
- **PC5–PC6 gần như "vô dụng" đối với Y dù vẫn tốn phương sai X đáng kể**: hai PC này cộng thêm tổng cộng `r round(sum(x_var_pc[5:6]),1)`% phương sai X nhưng chỉ thêm vỏn vẹn `r round(sum(y_r2_pc[5:6]),2)`% R² của Y — phù hợp với nội dung của chúng (PC5: quy mô dân số/diện tích; PC6: nghề nghiệp chuyên môn *vs* ly hôn) vốn ít liên hệ trực tiếp với Y hơn các trục kinh tế/gia đình.
- **PC8 tạo một "cú nhảy vọt" bất ngờ**: chỉ thêm `r x_var_pc[8]`% phương sai X nhưng đóng góp tới `r y_r2_pc[8]`% R² của Y — tỷ lệ hiệu quả ≈ `r round(y_r2_pc[8]/x_var_pc[8],2)`, cao thứ nhì sau PC1 — vì PC8 gắn với tình trạng nhà có người ở và chủng tộc, hai yếu tố có liên hệ trực tiếp với Y hơn hẳn PC5–PC7 đứng trước nó.
- **Từ PC9 trở đi, R² gần như bão hòa**: tổng cộng PC9–PC16 chỉ thêm `r round(sum(y_r2_pc[9:16]),2)`% R² dù vẫn "ngốn" thêm `r round(sum(x_var_pc[9:16]),1)`% phương sai X — củng cố nhận định ở mục trước rằng các PC cuối (đặc biệt PC15–PC16) chủ yếu phản ánh biến động nhỏ/đặc thù cỡ mẫu chứ không mang nhiều thông tin dự báo mới.
- **Lưu ý quan trọng:** R² = `r round(y_r2_cum[ncomp_selected+1],2)`% ở bảng này được tính **trên tập train** (in-sample), khác với tiêu chí RMSEP theo Cross-Validation (out-of-sample) đã dùng để chọn ra `r n_cv_onesigma` PC ở mục trước — hai con số phục vụ hai mục đích khác nhau (đánh giá độ khớp trong mẫu *vs* chọn mô hình tổng quát hóa tốt), không nên nhầm lẫn hoặc dùng thay thế cho nhau.

```{r pcr-preview-performance}
pred_pcr_train <- predict(pcr_final, newdata = train_df, ncomp = ncomp_selected)
pred_pcr_valid <- predict(pcr_final, newdata = valid_df, ncomp = ncomp_selected)

rmse_pcr_train <- sqrt(mean((train_df$ViolentCrimesPerPop - pred_pcr_train)^2))
rmse_pcr_valid <- sqrt(mean((valid_df$ViolentCrimesPerPop - pred_pcr_valid)^2))

ss_res_valid <- sum((valid_df$ViolentCrimesPerPop - pred_pcr_valid)^2)
ss_tot_valid <- sum((valid_df$ViolentCrimesPerPop - mean(valid_df$ViolentCrimesPerPop))^2)
r2_pcr_valid <- 1 - ss_res_valid / ss_tot_valid

cat("RMSE (Train)     :", round(rmse_pcr_train, 4), "\n")
cat("RMSE (Validation):", round(rmse_pcr_valid, 4), "\n")
cat("R² (Validation)  :", round(r2_pcr_valid, 4), "\n")
```

**Nhận xét:**

- **Hiệu quả giảm chiều:** Mô hình chỉ dùng `r n_cv_onesigma`/`r ncol(train_x)` thành phần chính (giảm **`r round((1 - n_cv_onesigma/ncol(train_x))*100,0)`%** số chiều so với 100 biến gốc) nhưng vẫn giữ lại `r round(cum_var[n_cv_onesigma]*100,1)`% phương sai của X — khẳng định lại kết luận đã phân tích ở mục trước: đa cộng tuyến nghiêm trọng khiến 100 biến gốc thực chất chỉ mang khoảng 16 "chiều thông tin độc lập".
- **Không có dấu hiệu overfitting:** RMSE trên tập train (`r round(rmse_pcr_train,4)`) và validation (`r round(rmse_pcr_valid,4)`) rất gần nhau, chênh lệch chỉ **`r round((rmse_pcr_valid-rmse_pcr_train)/rmse_pcr_train*100,1)`%** — hệ quả tích cực trực tiếp của việc giảm chiều dữ liệu (số tham số ước lượng giảm từ 100 xuống `r n_cv_onesigma`, giúp mô hình ổn định hơn khi áp dụng lên dữ liệu chưa từng thấy).
- **Mức độ giải thích ở mức khá, chưa hoàn hảo:** $R^2 \approx$ `r round(r2_pcr_valid,3)` trên tập validation nghĩa là mô hình giải thích được khoảng **`r round(r2_pcr_valid*100,0)`%** biến động của tỷ lệ tội phạm bạo lực giữa các cộng đồng — một mức **khá tốt đối với dữ liệu kinh tế - xã hội cắt ngang (cross-sectional)**, vốn luôn tồn tại nhiễu và các yếu tố không quan sát được (văn hóa địa phương, chính sách, biến cố lịch sử...), nhưng vẫn còn khoảng **`r round((1-r2_pcr_valid)*100,0)`%** biến động chưa được giải thích, cho thấy còn dư địa cải thiện (ví dụ qua Ridge/LASSO ở phần sau, hoặc mô hình phi tuyến).
- **So với biến động tự nhiên của Y:** RMSE validation (`r round(rmse_pcr_valid,4)`) bằng khoảng **`r round(rmse_pcr_valid/sd(valid_df$ViolentCrimesPerPop)*100,0)`%** độ lệch chuẩn của chính Y trên tập validation (`r round(sd(valid_df$ViolentCrimesPerPop),4)`) — tức sai số dự báo trung bình vẫn nhỏ hơn đáng kể so với mức biến động tự nhiên giữa các cộng đồng, xác nhận mô hình có giá trị dự báo thực chất chứ không chỉ tốt hơn baseline "đoán bằng trung bình" một cách không đáng kể.

Tổng thể, PCR cho kết quả **ổn định, không overfitting, và có sức giải thích ở mức khá** — đây sẽ là mốc so sánh (baseline có kiểm soát đa cộng tuyến) cho OLS, Ridge và LASSO ở các mục tiếp theo.

***

## Mô Hình Hồi Quy Tuyến Tính (OLS, Ridge, LASSO)

### Mô hình OLS 

$$\hat{\boldsymbol{\beta}}^{\text{OLS}} = \arg\min_{\boldsymbol{\beta}} \sum_{i=1}^{n} \left(y_i - \beta_0 - \sum_{j=1}^{p}\beta_j x_{ij}\right)^2 = (\mathbf{X}^\top\mathbf{X})^{-1}\mathbf{X}^\top\mathbf{y}$$

Mô hình OLS trong bài được xây dựng trên dữ liệu đã **chuẩn hóa Z-score** (tham số mean/sd tính từ tập train, áp dụng sang validation — tránh rò rỉ dữ liệu, nhất quán với PCA/Ridge/LASSO), sau đó áp dụng **stepwise** (`step()`, tiêu chí AIC, hai chiều — cả thêm và bớt biến) để chọn ra tập biến rút gọn.

```{r ols-scale-prep}
valid_x <- valid_df %>% select(-ViolentCrimesPerPop)

train_x_mean <- colMeans(train_x)
train_x_sd   <- apply(train_x, 2, sd)

train_x_scaled <- as.data.frame(scale(train_x, center = train_x_mean, scale = train_x_sd))
valid_x_scaled <- as.data.frame(scale(valid_x, center = train_x_mean, scale = train_x_sd))

train_df_scaled <- bind_cols(train_x_scaled, ViolentCrimesPerPop = train_df$ViolentCrimesPerPop)
valid_df_scaled <- bind_cols(valid_x_scaled, ViolentCrimesPerPop = valid_df$ViolentCrimesPerPop)
```

```{r ols-stepwise}
ols_full_scaled <- lm(ViolentCrimesPerPop ~ ., data = train_df_scaled)
n_na_coef <- sum(is.na(coef(ols_full_scaled)))

ols_stepwise <- step(ols_full_scaled, direction = "both", trace = 0)

n_var_full <- length(coef(ols_full_scaled)) - 1
n_var_step <- length(coef(ols_stepwise)) - 1

pred_step_train <- predict(ols_stepwise, newdata = train_df_scaled)
pred_step_valid <- predict(ols_stepwise, newdata = valid_df_scaled)

rmse_step_train <- sqrt(mean((train_df_scaled$ViolentCrimesPerPop - pred_step_train)^2))
rmse_step_valid <- sqrt(mean((valid_df_scaled$ViolentCrimesPerPop - pred_step_valid)^2))

ss_res_step <- sum((valid_df_scaled$ViolentCrimesPerPop - pred_step_valid)^2)
ss_tot_step <- sum((valid_df_scaled$ViolentCrimesPerPop - mean(valid_df_scaled$ViolentCrimesPerPop))^2)
r2_step_valid <- 1 - ss_res_step / ss_tot_step

ols_stepwise_summary <- data.frame(
  Chi_so = c("Số biến sau Stepwise", "AIC sau Stepwise", "RMSE (Train)", "RMSE (Validation)", "R² (Validation)"),
  Gia_tri = c(n_var_step, round(AIC(ols_stepwise), 1), round(rmse_step_train, 4),
              round(rmse_step_valid, 4), round(r2_step_valid, 4))
)

kable(ols_stepwise_summary, caption = "Kết Quả Mô Hình OLS Sau Stepwise (AIC, Hai Chiều)",
      col.names = c("Chỉ số", "Giá trị")) %>%
  kable_styling(bootstrap_options = c("striped", "hover"))
```

Trực quan hóa **đường đi của thuật toán stepwise** — AIC, BIC, $R^2$, $R^2$ hiệu chỉnh tại từng bước loại biến, từ mô hình đầy đủ (100 biến) đến mô hình cuối cùng (`r n_var_step` biến, chấm đỏ):

```{r ols-stepwise-path, fig.width=10, fig.height=8}
keep_fn <- function(model, aic) {
  s <- summary(model)
  list(nvar = length(coef(model)) - 1, aic = AIC(model), bic = BIC(model),
       r2 = s$r.squared, adjr2 = s$adj.r.squared)
}
ols_stepwise_traced <- step(ols_full_scaled, direction = "both", trace = 0, keep = keep_fn)

kl <- ols_stepwise_traced$keep
step_path <- data.frame(
  NVar  = unlist(kl["nvar", ]),
  AIC   = unlist(kl["aic", ]),
  BIC   = unlist(kl["bic", ]),
  R2    = unlist(kl["r2", ]),
  AdjR2 = unlist(kl["adjr2", ])
)

make_step_panel <- function(yvar, ylab, title) {
  ggplot(step_path, aes(x = NVar, y = .data[[yvar]])) +
    geom_line(color = "steelblue") +
    geom_point(color = "steelblue", size = 1.8) +
    geom_point(data = step_path[step_path$NVar == n_var_step, ],
               color = "firebrick", size = 3.5) +
    scale_x_reverse() +
    theme_minimal(base_size = 11) +
    theme(plot.title = element_text(face = "bold", size = 12)) +
    labs(title = title, x = "Số biến còn lại", y = ylab)
}

p_step_aic   <- make_step_panel("AIC", "AIC", "AIC")
p_step_bic   <- make_step_panel("BIC", "BIC", "BIC")
p_step_r2    <- make_step_panel("R2", expression(R^2), "R²")
p_step_adjr2 <- make_step_panel("AdjR2", "Adj-R²", "R² Hiệu Chỉnh")

gridExtra::grid.arrange(
  p_step_aic, p_step_bic, p_step_r2, p_step_adjr2, ncol = 2,
  top = grid::textGrob("Đường Đi Của Stepwise Theo Số Biến Còn Lại (Mỗi Bước Loại 1 Biến)",
                        gp = grid::gpar(fontsize = 14, fontface = "bold"))
)
```

**Nhận xét:** AIC và BIC giảm đơn điệu theo từng bước (loại 1 biến/bước luôn cải thiện cả hai tiêu chí trong hành trình này), khớp với việc stepwise chỉ chấp nhận bước đi làm giảm AIC. $R^2$ giảm rất nhẹ (từ 0.7015 xuống ~0.6964) vì bản chất $R^2$ không thể tăng khi bớt biến. Đáng chú ý nhất là $R^2$ hiệu chỉnh: đường này **tăng dần** trong phần lớn hành trình (loại các biến dư thừa giúp giảm phạt độ phức tạp nhanh hơn mức giảm của $R^2$ thô) trước khi bắt đầu chững/nhích xuống nhẹ ở gần điểm cuối — vị trí "đỉnh" của $R^2$ hiệu chỉnh (~58 biến) khá gần với điểm dừng của stepwise (`r n_var_step` biến) và với số biến tối ưu theo $R^2$ hiệu chỉnh đã tính bằng `regsubsets()` ở trên (63 biến) — hai phương pháp tìm kiếm khác nhau nhưng cho kết luận tương đồng.

```{r ols-stepwise-coef}
step_coef_df <- summary(ols_stepwise)$coefficients %>%
  as.data.frame() %>%
  rownames_to_column("Variable") %>%
  filter(Variable != "(Intercept)") %>%
  arrange(`Pr(>|t|)`)

head(step_coef_df, 15) %>%
  mutate(Variable = label_vn_en(Variable)) %>%
  kable(caption = "15 Biến Có Ý Nghĩa Thống Kê Mạnh Nhất Sau Stepwise",
        digits = 4) %>%
  kable_styling(bootstrap_options = c("striped", "hover"))
```

**Nhận xét:** `r if (n_na_coef > 0) paste0("Mô hình đầy đủ (trước stepwise) xuất hiện ", n_na_coef, " hệ số bị NA, xác nhận trực tiếp hiện tượng đa cộng tuyến hoàn hảo (một số biến là tổ hợp tuyến tính chính xác của các biến khác) đã được cảnh báo ở câu (a) qua chỉ số Condition Number cực lớn.") else "Toàn bộ hệ số của mô hình đầy đủ đều được ước lượng, tuy nhiên với Condition Number cực lớn đã ghi nhận ở câu (a), các hệ số này có sai số chuẩn rất lớn và độ tin cậy thấp."` Đây chính là hạn chế cốt lõi của OLS "thô" trong bối cảnh dữ liệu nhiều biến, tương quan cao — lý do cần chọn biến (stepwise) hoặc chuyển sang PCR/Ridge/LASSO.

#### Giải Thích Việc Loại Biến Bằng VIF: Trước và Sau Stepwise

Để kiểm chứng liệu đa cộng tuyến (VIF) có thực sự là lý do khiến stepwise loại các biến ở trên, tính VIF cho **mô hình đầy đủ (100 biến)** và **mô hình sau stepwise (`r n_var_step` biến)**, sau đó đối chiếu:

```{r ols-vif-before-after, fig.width=10, fig.height=7}
vif_full_ols <- car::vif(ols_full_scaled)
vif_step_ols <- car::vif(ols_stepwise)

vif_summary <- data.frame(
  Mo_hinh = c("Đầy đủ (100 biến)", paste0("Sau Stepwise (", n_var_step, " biến)")),
  VIF_TB = round(c(mean(vif_full_ols), mean(vif_step_ols)), 2),
  VIF_Trung_vi = round(c(median(vif_full_ols), median(vif_step_ols)), 2),
  VIF_Max = round(c(max(vif_full_ols), max(vif_step_ols)), 1),
  So_bien_VIF_tren_10 = c(sum(vif_full_ols > 10), sum(vif_step_ols > 10))
)

kable(vif_summary, caption = "Tổng Quan VIF: Trước và Sau Stepwise",
      col.names = c("Mô hình", "VIF trung bình", "VIF trung vị", "VIF lớn nhất", "Số biến VIF > 10")) %>%
  kable_styling(bootstrap_options = c("striped", "hover"))

# Top 15 bien co VIF cao nhat trong mo hinh day du, danh dau da bi Stepwise loai hay giu lai
top_vif_df <- data.frame(Variable = names(vif_full_ols), VIF_full = as.numeric(vif_full_ols)) %>%
  arrange(desc(VIF_full)) %>%
  head(15) %>%
  mutate(Trang_thai = ifelse(Variable %in% names(coef(ols_stepwise)), "Được giữ lại", "Bị loại"),
         Variable_VN = label_vn_en(Variable))

ggplot(top_vif_df, aes(x = reorder(Variable_VN, VIF_full), y = VIF_full, fill = Trang_thai)) +
  geom_col() +
  geom_hline(yintercept = 10, linetype = "dashed", color = "black") +
  coord_flip() +
  scale_fill_manual(values = c("Được giữ lại" = "firebrick", "Bị loại" = "grey60")) +
  theme_minimal(base_size = 11) +
  theme(plot.title = element_text(face = "bold", size = 12)) +
  labs(title = "15 Biến Có VIF Cao Nhất Trong Mô Hình Đầy Đủ",
       subtitle = "Đường đứt nét: ngưỡng VIF = 10",
       x = "", y = "VIF (mô hình đầy đủ)", fill = "Sau Stepwise")
```

**Nhận xét:**

- **Xu hướng chung — stepwise có làm giảm đa cộng tuyến, nhưng chỉ là hệ quả phụ:** VIF trung bình giảm từ `r round(mean(vif_full_ols),1)` xuống `r round(mean(vif_step_ols),1)`, VIF trung vị giảm từ `r round(median(vif_full_ols),1)` xuống `r round(median(vif_step_ols),1)`, và số biến có VIF > 10 giảm từ `r sum(vif_full_ols>10)`/100 xuống `r sum(vif_step_ols>10)`/`r n_var_step`. Điều này xác nhận: loại bớt biến dư thừa **giúp giảm đa cộng tuyến** cho các biến còn lại — ví dụ `PctForeignBorn` có VIF giảm từ `r round(vif_full_ols["PctForeignBorn"],1)` xuống chỉ còn `r round(vif_step_ols["PctForeignBorn"],1)` (dưới ngưỡng 10) sau khi các biến nhập cư trùng lặp (`PctRecImmig5/8/10`) bị loại.
- **Bất thường:** biến có VIF **cao nhất trong toàn bộ 100 biến** (`TotalPctDiv`, VIF ≈ `r round(vif_full_ols["TotalPctDiv"],0)`) **không hề bị loại** — vẫn nằm trong mô hình cuối cùng với VIF gần như không đổi (`r round(vif_step_ols["TotalPctDiv"],0)`). Điều này **không mâu thuẫn** với việc stepwise dựa trên AIC: AIC đánh giá mức đóng góp của một biến vào khả năng giải thích Y **có kiểm soát các biến khác**, chứ không trực tiếp đo/phạt theo VIF — một biến có thể có VIF rất cao (do tương quan với các biến *khác vẫn còn trong mô hình*) nhưng vẫn được giữ nếu phần thông tin *riêng* của nó (sau khi đã kiểm soát các biến kia) vẫn đóng góp đủ để cải thiện AIC hơn là loại bỏ.
- **Trường hợp cụ thể:** cả ba biến đo ly hôn — `TotalPctDiv` (VIF `r round(vif_full_ols["TotalPctDiv"],0)` → `r round(vif_step_ols["TotalPctDiv"],0)`), `FemalePctDiv` (`r round(vif_full_ols["FemalePctDiv"],0)` → `r round(vif_step_ols["FemalePctDiv"],0)`), `MalePctDivorce` (`r round(vif_full_ols["MalePctDivorce"],0)` → `r round(vif_step_ols["MalePctDivorce"],0)`) — đều **cùng được giữ lại** dù VIF vẫn rất cao và gần như không giảm. Ba biến này về bản chất đo cùng một khái niệm (tỷ lệ ly hôn), nên loại bỏ bất kỳ biến nào trong ba biến cũng không làm mất thông tin (hai biến còn lại vẫn "gánh" gần như trọn vẹn phần thông tin đó) — khiến AIC gần như không đổi dù giữ hay loại, và thuật toán stepwise (vốn chỉ dừng khi *không còn* bước nào cải thiện AIC) không có động lực loại bỏ thêm. Đây là **giới hạn thực sự của stepwise dựa trên AIC**: nó xử lý tốt phần dư thừa *có thể loại bỏ mà không ảnh hưởng đáng kể đến AIC*, nhưng **không đảm bảo giải quyết triệt để** các cụm biến đo cùng một khái niệm — khác với Ridge (co rút đồng loạt) hay PCR (gộp thành 1 trục chung), vốn xử lý trực tiếp toàn bộ cụm tương quan thay vì giữ/loại từng biến riêng lẻ.

Stepwise loại bỏ `r n_var_full - n_var_step` biến (từ `r n_var_full` xuống còn `r n_var_step`), giảm AIC từ `r round(AIC(ols_full_scaled),1)` xuống `r round(AIC(ols_stepwise),1)` — cho thấy mô hình rút gọn khớp dữ liệu tốt hơn tương đối theo tiêu chí AIC (cân bằng giữa độ khớp và độ phức tạp). Tuy nhiên, cần lưu ý: tiêu chí AIC tối ưu hóa độ khớp **trong mẫu (in-sample)**, không trực tiếp tối ưu hóa khả năng tổng quát hóa **ngoài mẫu (out-of-sample)** như RMSEP theo Cross-Validation đã dùng để chọn số PC ở PCR hay lambda ở Ridge/LASSO — việc chọn/loại biến qua nhiều bước kiểm định lặp lại trên cùng dữ liệu train cũng tiềm ẩn rủi ro **overfitting vào chính quá trình chọn biến**. Stepwise vẫn hữu ích để có một mô hình **gọn hơn, dễ diễn giải hơn** (giảm gần một nửa số biến), nhưng không giải quyết triệt để vấn đề đa cộng tuyến như PCR/Ridge/LASSO — vì bản chất vẫn là OLS trên tập con biến, các biến còn lại vẫn có thể tương quan cao với nhau (xem bảng so sánh hiệu năng ở mục sau).

#### So Sánh Các Tiêu Chí Lựa Chọn Biến

Chỉ dùng AIC là chưa đủ toàn diện — mỗi tiêu chí phạt độ phức tạp mô hình theo cách khác nhau, có thể dẫn đến số biến "tối ưu" khác nhau. Dùng `regsubsets()` (package `leaps`, phương pháp forward selection) để theo dõi $R^2$, $R^2$ hiệu chỉnh, $C_p$ (tương đương AIC) và BIC tại **mọi kích thước mô hình** từ 1 đến 100 biến:

```{r ols-criteria-compare, fig.width=10, fig.height=8}
regfit_fwd <- regsubsets(ViolentCrimesPerPop ~ ., data = train_df_scaled,
                          method = "forward", nvmax = 100, really.big = TRUE)
reg_summary <- summary(regfit_fwd)

n_best_r2    <- which.max(reg_summary$rsq)
n_best_adjr2 <- which.max(reg_summary$adjr2)
n_best_cp    <- which.min(reg_summary$cp)
n_best_bic   <- which.min(reg_summary$bic)

par(mfrow = c(2, 2))

plot(reg_summary$rsq, type = "l", xlab = "Số biến", ylab = expression(R^2), main = expression(R^2~"theo số biến"))
points(n_best_r2, reg_summary$rsq[n_best_r2], col = "red", pch = 19, cex = 1.3)

plot(reg_summary$adjr2, type = "l", xlab = "Số biến", ylab = expression(paste("Adjusted ", R^2)), main = expression("Adjusted "~R^2~"theo số biến"))
points(n_best_adjr2, reg_summary$adjr2[n_best_adjr2], col = "red", pch = 19, cex = 1.3)

plot(reg_summary$cp, type = "l", xlab = "Số biến", ylab = expression(C[p]), main = expression(C[p]~"theo số biến (~AIC)"))
points(n_best_cp, reg_summary$cp[n_best_cp], col = "red", pch = 19, cex = 1.3)

plot(reg_summary$bic, type = "l", xlab = "Số biến", ylab = "BIC", main = "BIC theo số biến")
points(n_best_bic, reg_summary$bic[n_best_bic], col = "red", pch = 19, cex = 1.3)

par(mfrow = c(1, 1))

criteria_compare <- data.frame(
  Tieu_chi = c("$R^2$", "$R^2$ hiệu chỉnh", "$C_p$ (~AIC)", "BIC"),
  So_bien_toi_uu = c(n_best_r2, n_best_adjr2, n_best_cp, n_best_bic),
  Gia_tri = c(round(reg_summary$rsq[n_best_r2], 4), round(reg_summary$adjr2[n_best_adjr2], 4),
              round(reg_summary$cp[n_best_cp], 2), round(reg_summary$bic[n_best_bic], 2))
)

kable(criteria_compare, caption = "Số Biến Tối Ưu Theo Từng Tiêu Chí (Forward Selection)",
      col.names = c("Tiêu chí", "Số biến tối ưu", "Giá trị tại điểm tối ưu"), escape = FALSE) %>%
  kable_styling(bootstrap_options = c("striped", "hover"))
```

**Nhận xét:** Bốn tiêu chí cho ra bốn số biến "tối ưu" khác nhau, phản ánh đúng bản chất mỗi tiêu chí phạt độ phức tạp một cách khác nhau:

- **$R^2$** luôn đạt cực đại tại mô hình đầy đủ (`r n_best_r2` biến) — về mặt toán học $R^2$ **không bao giờ giảm** khi thêm biến, nên tiêu chí này **không có khả năng chọn biến**, chỉ dùng để tham chiếu độ khớp thô.
- **$R^2$ hiệu chỉnh** đề xuất `r n_best_adjr2` biến — đã phạt nhẹ theo số biến nên không đơn điệu tăng như $R^2$ thường, nhưng mức phạt còn khá nhẹ nên vẫn chọn khá nhiều biến.
- **$C_p$ (tương đương AIC)** đề xuất `r n_best_cp` biến — gần với kết quả `r n_var_step` biến của stepwise theo AIC ở trên (hai phương pháp tìm kiếm khác nhau — forward selection tuần tự *vs* stepwise hai chiều — nên không trùng khớp tuyệt đối, nhưng cùng chung triết lý phạt AIC).
- **BIC** đề xuất `r n_best_bic` biến — **ít nhất trong 4 tiêu chí**, vì BIC phạt độ phức tạp theo $\log(n)$ thay vì hằng số 2 như AIC/$C_p$, và với cỡ mẫu $n =$ `r nrow(train_df_scaled)` lớn, $\log(n) \approx$ `r round(log(nrow(train_df_scaled)),1)` — mức phạt mỗi biến thêm vào cao hơn AIC đáng kể, nên BIC luôn có xu hướng chọn mô hình **thưa (parsimonious) hơn** AIC/$C_p$ khi $n$ lớn.

Nói cách khác: **không có một "số biến đúng" duy nhất** — lựa chọn phụ thuộc vào việc ưu tiên độ khớp (AIC/$C_p$, mô hình lớn hơn) hay độ đơn giản/khả năng tổng quát hóa (BIC, mô hình nhỏ hơn). Vì mục tiêu của bài là dự báo và đã có tiêu chí Cross-Validation (out-of-sample) đáng tin cậy hơn để đánh giá, nghiên cứu tiếp tục dùng mô hình Stepwise theo AIC (`r n_var_step` biến) làm đại diện cho nhóm phương pháp "chọn biến cứng", đưa vào bảng so sánh hiệu năng cuối cùng cùng PCR/Ridge/LASSO.

### Chuẩn Bị Ma Trận Đầu Vào Cho Ridge/LASSO

```{r glmnet-setup}
X_train_mat <- model.matrix(ViolentCrimesPerPop ~ ., data = train_df)[, -1]
Y_train_vec <- train_df$ViolentCrimesPerPop

X_valid_mat <- model.matrix(ViolentCrimesPerPop ~ ., data = valid_df)[, -1]
Y_valid_vec <- valid_df$ViolentCrimesPerPop

cat("Kích thước X_train:", dim(X_train_mat), "\n")
cat("Kích thước X_valid:", dim(X_valid_mat), "\n")
cat("Số biến (p)       :", ncol(X_train_mat), "\n")
```

Ridge thêm phần phạt bậc hai vào hàm mục tiêu OLS, co rút hệ số về gần 0 nhưng không loại bỏ hoàn toàn biến nào khỏi mô hình:

$$\hat{\boldsymbol{\beta}}^{\text{Ridge}} = \arg\min_{\boldsymbol{\beta}} \left\{ \sum_{i=1}^n (y_i - \mathbf{x}_i^\top \boldsymbol{\beta})^2 + \lambda \sum_{j=1}^p \beta_j^2 \right\}$$

trong đó $\lambda \geq 0$ là tham số điều chỉnh (tuning parameter) kiểm soát mức độ co rút: $\lambda = 0$ tương đương OLS, $\lambda \to \infty$ đưa toàn bộ hệ số về 0. Ridge đặc biệt phù hợp khi nhiều biến đều có đóng góp nhỏ và tương quan cao với nhau — đúng với đặc điểm bộ dữ liệu này.

### Ridge Regression ($L_2$ Regularization)

```{r ridge-cv}
set.seed(375)
cv_ridge <- cv.glmnet(x = X_train_mat, y = Y_train_vec,
                       alpha = 0, nfolds = 10, type.measure = "mse")

lambda_ridge_min <- cv_ridge$lambda.min
lambda_ridge_1se <- cv_ridge$lambda.1se

cat("Lambda tối ưu (min CV-MSE):", round(lambda_ridge_min, 6), "\n")
cat("Lambda 1-SE rule          :", round(lambda_ridge_1se, 6), "\n")

plot(cv_ridge)
title("10-Fold CV — Ridge Regression", line = 2.5)
```

```{r ridge-final}
ridge_final <- glmnet(x = X_train_mat, y = Y_train_vec, alpha = 0, lambda = lambda_ridge_min)

ridge_coef <- as.matrix(coef(ridge_final))
ridge_coef_df <- data.frame(Variable = rownames(ridge_coef), Coefficient = ridge_coef[,1]) %>%
  filter(Variable != "(Intercept)") %>%
  arrange(desc(abs(Coefficient)))

head(ridge_coef_df, 15) %>%
  mutate(Variable = label_vn_en(Variable)) %>%
  kable(caption = "15 Hệ Số Ridge Có Độ Lớn Tuyệt Đối Cao Nhất", digits = 4) %>%
  kable_styling(bootstrap_options = c("striped", "hover"))
```

```{r ridge-path, fig.width=9}
ridge_path <- glmnet(x = X_train_mat, y = Y_train_vec, alpha = 0)
plot(ridge_path, xvar = "lambda", label = FALSE)
abline(v = log(lambda_ridge_min), col = "darkred", lty = 2)
title("Đường Co Rút Hệ Số Ridge Theo log(lambda)", line = 2.5)
```

**Nhận xét:** Đường co rút hệ số cho thấy đặc trưng của Ridge: khi $\lambda$ tăng (log(lambda) dịch sang phải), toàn bộ hệ số co rút dần về 0 một cách **liên tục và đồng loạt**, không có biến nào bị loại bỏ hoàn toàn (= 0 chính xác) — đúng với bản chất lý thuyết $L_2$ penalty.

```{r ridge-performance}
pred_ridge_train <- predict(ridge_final, newx = X_train_mat)
pred_ridge_valid <- predict(ridge_final, newx = X_valid_mat)

rmse_ridge_train <- sqrt(mean((Y_train_vec - pred_ridge_train)^2))
rmse_ridge_valid <- sqrt(mean((Y_valid_vec - pred_ridge_valid)^2))

ss_res_ridge <- sum((Y_valid_vec - pred_ridge_valid)^2)
ss_tot_ridge <- sum((Y_valid_vec - mean(Y_valid_vec))^2)
r2_ridge_valid <- 1 - ss_res_ridge / ss_tot_ridge

cat("RMSE (Train)     :", round(rmse_ridge_train, 4), "\n")
cat("RMSE (Validation):", round(rmse_ridge_valid, 4), "\n")
cat("R² (Validation)  :", round(r2_ridge_valid, 4), "\n")
```

### LASSO Regression ($L_1$ Regularization)

LASSO thay phần phạt bậc hai bằng phần phạt trị tuyệt đối:

$$\hat{\boldsymbol{\beta}}^{\text{LASSO}} = \arg\min_{\boldsymbol{\beta}} \left\{ \sum_{i=1}^n (y_i - \mathbf{x}_i^\top \boldsymbol{\beta})^2 + \lambda \sum_{j=1}^p |\beta_j| \right\}$$

Về mặt hình học, ràng buộc $L_1$ tạo ra vùng khả thi có các đỉnh nhọn tại các trục tọa độ, khiến nghiệm tối ưu có xu hướng rơi đúng vào các đỉnh này — đưa một số hệ số về **chính xác bằng 0**. Nhờ đó LASSO có khả năng **chọn biến tự động (automatic variable selection)**, tạo ra mô hình thưa (sparse) và dễ diễn giải hơn Ridge.

```{r lasso-cv}
set.seed(375)
cv_lasso <- cv.glmnet(x = X_train_mat, y = Y_train_vec,
                       alpha = 1, nfolds = 10, type.measure = "mse")

lambda_lasso_min <- cv_lasso$lambda.min
lambda_lasso_1se <- cv_lasso$lambda.1se

cat("Lambda tối ưu (min CV-MSE):", round(lambda_lasso_min, 6), "\n")
cat("Lambda 1-SE rule          :", round(lambda_lasso_1se, 6), "\n")

plot(cv_lasso)
title("10-Fold CV — LASSO Regression", line = 2.5)
```

```{r lasso-final}
lasso_final <- glmnet(x = X_train_mat, y = Y_train_vec, alpha = 1, lambda = lambda_lasso_min)

lasso_coef <- as.matrix(coef(lasso_final))
n_nonzero <- sum(lasso_coef[-1, 1] != 0)
n_zero    <- sum(lasso_coef[-1, 1] == 0)

cat("Tổng số biến đưa vào mô hình     :", nrow(lasso_coef) - 1, "\n")
cat("Số biến được LASSO giữ lại       :", n_nonzero, "\n")
cat("Số biến bị LASSO loại bỏ (hệ số=0):", n_zero, "\n")

lasso_coef_df <- data.frame(Variable = rownames(lasso_coef), Coefficient = lasso_coef[,1]) %>%
  filter(Variable != "(Intercept)", Coefficient != 0) %>%
  arrange(desc(abs(Coefficient)))

head(lasso_coef_df, 15) %>%
  mutate(Variable = label_vn_en(Variable)) %>%
  kable(caption = "15 Hệ Số LASSO Khác 0 Có Độ Lớn Tuyệt Đối Cao Nhất", digits = 4) %>%
  kable_styling(bootstrap_options = c("striped", "hover"))
```

```{r lasso-path, fig.width=9}
lasso_path <- glmnet(x = X_train_mat, y = Y_train_vec, alpha = 1)
plot(lasso_path, xvar = "lambda", label = FALSE)
abline(v = log(lambda_lasso_min), col = "darkred", lty = 2)
title("Đường Co Rút Hệ Số LASSO Theo log(lambda)", line = 2.5)
```

**Nhận xét:** Khác với Ridge, đường co rút LASSO cho thấy các đường hệ số **chạm đúng giá trị 0 và dừng lại đó** khi $\lambda$ đủ lớn — trực quan hóa rõ cơ chế chọn biến tự động. Tại $\lambda$ tối ưu theo CV, LASSO chỉ giữ lại **`r n_nonzero`/`r nrow(lasso_coef)-1`** biến, loại bỏ **`r n_zero`** biến — cho thấy trong `r nrow(lasso_coef)-1` biến dự báo ban đầu, một phần lớn mang thông tin dư thừa/trùng lặp (hệ quả trực tiếp của đa cộng tuyến đã phân tích ở câu (a)), phù hợp với kỳ vọng khi nhiều biến trong bộ dữ liệu này đo lường các khía cạnh rất gần nhau (ví dụ nhiều biến con liên quan đến thu nhập, hoặc nhiều biến con liên quan đến cấu trúc gia đình).

```{r lasso-performance}
pred_lasso_train <- predict(lasso_final, newx = X_train_mat)
pred_lasso_valid <- predict(lasso_final, newx = X_valid_mat)

rmse_lasso_train <- sqrt(mean((Y_train_vec - pred_lasso_train)^2))
rmse_lasso_valid <- sqrt(mean((Y_valid_vec - pred_lasso_valid)^2))

ss_res_lasso <- sum((Y_valid_vec - pred_lasso_valid)^2)
ss_tot_lasso <- sum((Y_valid_vec - mean(Y_valid_vec))^2)
r2_lasso_valid <- 1 - ss_res_lasso / ss_tot_lasso

cat("RMSE (Train)     :", round(rmse_lasso_train, 4), "\n")
cat("RMSE (Validation):", round(rmse_lasso_valid, 4), "\n")
cat("R² (Validation)  :", round(r2_lasso_valid, 4), "\n")
```

***

## So Sánh Kết Quả Giữa Các Mô Hình

Tổng hợp hiệu năng dự báo (đo trên tập validation, hoàn toàn tách biệt khỏi quá trình huấn luyện/chọn tham số) của toàn bộ 4 phương án đã xây dựng:

```{r model-comparison}
compute_extra_metrics <- function(actual, pred) {
  mae  <- mean(abs(actual - pred))
  nonzero <- actual != 0
  mape <- mean(abs((actual[nonzero] - pred[nonzero]) / actual[nonzero])) * 100
  c(MAE = mae, MAPE = mape)
}

metrics_step  <- compute_extra_metrics(valid_df_scaled$ViolentCrimesPerPop, pred_step_valid)
metrics_pcr   <- compute_extra_metrics(valid_df$ViolentCrimesPerPop, pred_pcr_valid)
metrics_ridge <- compute_extra_metrics(Y_valid_vec, as.numeric(pred_ridge_valid))
metrics_lasso <- compute_extra_metrics(Y_valid_vec, as.numeric(pred_lasso_valid))

model_compare <- data.frame(
  Model = c("OLS (Stepwise, chuẩn hóa)", "PCR", "Ridge", "LASSO"),
  So_bien = c(n_var_step, n_cv_onesigma, ncol(X_train_mat), n_nonzero),
  RMSE_train = c(rmse_step_train, rmse_pcr_train, rmse_ridge_train, rmse_lasso_train),
  RMSE_valid = c(rmse_step_valid, rmse_pcr_valid, rmse_ridge_valid, rmse_lasso_valid),
  MAE_valid  = c(metrics_step["MAE"], metrics_pcr["MAE"], metrics_ridge["MAE"], metrics_lasso["MAE"]),
  MAPE_valid = c(metrics_step["MAPE"], metrics_pcr["MAPE"], metrics_ridge["MAPE"], metrics_lasso["MAPE"]),
  R2_valid   = c(r2_step_valid, r2_pcr_valid, r2_ridge_valid, r2_lasso_valid)
) %>%
  mutate(across(c(RMSE_train, RMSE_valid, MAE_valid, R2_valid), ~round(., 4)),
         MAPE_valid = round(MAPE_valid, 1)) %>%
  arrange(RMSE_valid)

best_model <- model_compare$Model[1]

kable(model_compare,
      caption = "So Sánh Hiệu Năng Dự Báo Giữa Các Mô Hình (Sắp Xếp Theo RMSE Validation)",
      col.names = c("Mô hình", "Số biến/PC dùng", "RMSE (Train)", "RMSE (Validation)",
                     "MAE (Validation)", "MAPE (%, Validation)", "R² (Validation)")) %>%
  kable_styling(bootstrap_options = c("striped", "hover")) %>%
  footnote(general = paste0("MAPE tính trên ", sum(valid_df$ViolentCrimesPerPop != 0),
                             "/", nrow(valid_df),
                             " quan sát (loại 1 quan sát có ViolentCrimesPerPop = 0 để tránh chia cho 0)."),
           general_title = "Ghi chú:")
```

**Nhận xét:**

- **`r best_model`** cho RMSE validation thấp nhất (`r round(model_compare$RMSE_valid[1],4)`) và $R^2$ cao nhất (`r round(model_compare$R2_valid[1],3)`) trong 4 phương án — phù hợp với kỳ vọng lý thuyết: dữ liệu có đa cộng tuyến nghiêm trọng (Condition Number, Bartlett, KMO đã đo ở câu (a)/(b)) nhưng **không có bằng chứng** cho thấy phần lớn hệ số thực sự bằng 0 (khác với giả định nền của LASSO/Stepwise) — nên phương pháp co rút *đồng loạt, không ép về 0* như Ridge tận dụng tốt nhất cấu trúc "nhiều biến cùng đóng góp nhỏ, tương quan cao" của bộ dữ liệu này.
- **OLS Stepwise không cải thiện so với các phương pháp còn lại** dù đã giảm gần một nửa số biến (`r n_var_step`/100) — xác nhận nhận định ở mục trước: chọn biến theo AIC tối ưu hóa độ khớp trong mẫu, không trực tiếp tối ưu hóa khả năng tổng quát hóa, và không xử lý được gốc rễ đa cộng tuyến giữa các biến còn được giữ lại.
- **PCR đạt hiệu năng gần tương đương Stepwise chỉ với `r n_cv_onesigma` thành phần** (so với `r n_var_step` biến) — cho thấy phần lớn thông tin dự báo hữu ích của 100 biến gốc thực sự nằm gọn trong một không gian ít chiều hơn nhiều, đúng như đã chứng minh qua các chỉ số đa cộng tuyến và cấu trúc loadings đã diễn giải ở trên.
- **LASSO đứng thứ hai**, với ưu điểm thực tiễn là vừa giảm số biến đáng kể (còn `r n_nonzero`/100) vừa giữ hiệu năng dự báo gần với Ridge — phù hợp khi mục tiêu ưu tiên **khả năng diễn giải** (ít biến hơn) mà không đánh đổi quá nhiều độ chính xác.
- **Số biến bị loại bỏ — khác biệt rõ rệt giữa Ridge và LASSO:** Ridge **không loại bỏ biến nào**, vẫn giữ đủ **100/100 biến** (chỉ co hệ số về gần 0, không bao giờ ép chính xác bằng 0 — bản chất của phạt $L_2$). LASSO loại bỏ **`r n_zero`/100 biến** (hệ số = 0 chính xác), chỉ giữ lại **`r n_nonzero`/100 biến** — hệ quả của phạt $L_1$ có khả năng chọn biến tự động. Đây là điểm khác biệt cốt lõi giữa hai phương pháp: cùng xử lý đa cộng tuyến nhưng theo hai cơ chế khác nhau (co rút đồng loạt *vs* chọn biến rời rạc), giải thích vì sao Ridge — dù không loại bớt biến nào — vẫn dự báo tốt hơn LASSO trên bộ dữ liệu này (đã nêu ở bullet đầu: không có bằng chứng phần lớn hệ số thực sự bằng 0).
- Nhìn chung, chênh lệch RMSE validation giữa mô hình tốt nhất (`r best_model`) và tệ nhất trong 4 phương án chỉ khoảng **`r round((max(model_compare$RMSE_valid)-min(model_compare$RMSE_valid))/min(model_compare$RMSE_valid)*100,1)`%** — cho thấy với bộ dữ liệu này, **cách xử lý đa cộng tuyến** (co rút liên tục *vs* chọn biến cứng *vs* giảm chiều) ảnh hưởng đến khả năng dự báo ít hơn nhiều so với ảnh hưởng đến **khả năng diễn giải và độ ổn định** của hệ số — đây mới là tiêu chí nên cân nhắc chính khi lựa chọn mô hình cuối cùng cho mục đích cụ thể (dự báo thuần túy *vs* hoạch định chính sách cần diễn giải hệ số).

### So Sánh Hệ Số Hồi Quy Giữa Các Mô Hình

Bên cạnh hiệu năng dự báo, đối chiếu trực tiếp **giá trị hệ số hồi quy** của OLS (Stepwise), Ridge và LASSO cho cùng một biến cũng cho thấy nhiều thông tin. Vì Ridge/LASSO trong bài được fit trên `X_train_mat` (thang gốc [0,1]) nên `glmnet` tự động quy đổi hệ số về thang gốc — để so sánh công bằng với hệ số OLS (đã fit trên dữ liệu **chuẩn hóa Z-score**), refit tạm thời Ridge/LASSO trên **cùng dữ liệu đã chuẩn hóa** (cùng $\lambda$ tối ưu đã chọn bằng CV) chỉ nhằm mục đích đưa hệ số về **cùng đơn vị đo** (thay đổi Y khi X tăng 1 độ lệch chuẩn):

```{r coef-comparison}
train_x_scaled_mat <- as.matrix(train_x_scaled)
ridge_final_scaled <- glmnet(x = train_x_scaled_mat, y = Y_train_vec, alpha = 0, lambda = lambda_ridge_min)
lasso_final_scaled <- glmnet(x = train_x_scaled_mat, y = Y_train_vec, alpha = 1, lambda = lambda_lasso_min)

ridge_coef_scaled <- as.matrix(coef(ridge_final_scaled))[, 1]
lasso_coef_scaled <- as.matrix(coef(lasso_final_scaled))[, 1]
step_coef_named   <- coef(ols_stepwise)

top_coef_vars <- names(sort(abs(step_coef_named[-1]), decreasing = TRUE))[1:15]

coef_compare <- data.frame(
  Variable     = top_coef_vars,
  OLS_Stepwise = round(step_coef_named[top_coef_vars], 4),
  Ridge        = round(ridge_coef_scaled[top_coef_vars], 4),
  LASSO        = round(lasso_coef_scaled[top_coef_vars], 4)
) %>%
  mutate(Variable = label_vn_en(Variable))
rownames(coef_compare) <- NULL

kable(coef_compare, row.names = FALSE,
      caption = "So Sánh Hệ Số (Thang Chuẩn Hóa Z-score) — 15 Biến Có |Hệ Số OLS Stepwise| Lớn Nhất",
      col.names = c("Biến", "OLS (Stepwise)", "Ridge", "LASSO")) %>%
  kable_styling(bootstrap_options = c("striped", "hover"))
```

**Nhận xét:** Với phần lớn biến, ba mô hình cho hệ số **cùng dấu và cùng độ lớn tương đối** (ví dụ `medFamInc`, `MedRent`, `PersPerOccupHous`, `racepctblack`, `pctWInvInc`), củng cố thêm độ tin cậy của các phát hiện này. Tuy nhiên, cụm 3 biến ly hôn (`TotalPctDiv`, `MalePctDivorce`, `FemalePctDiv`) và cặp biến sở hữu nhà (`PctPersOwnOccup`, `PctHousOwnOcc`) cho thấy khác biệt rõ rệt: hệ số OLS Stepwise của `TotalPctDiv` là **`r round(step_coef_named["TotalPctDiv"],3)`** (âm, độ lớn đáng kể) trong khi Ridge chỉ còn **`r round(ridge_coef_scaled["TotalPctDiv"],3)`** (gần 0, thậm chí đổi dấu) và LASSO đưa thẳng về **`r round(lasso_coef_scaled["TotalPctDiv"],3)`** — đây chính là hệ quả trực tiếp của VIF cực cao (≈1237) đã phân tích ở mục trước: khi 3 biến đo cùng một khái niệm (ly hôn) cùng có mặt, hệ số OLS trở nên **không ổn định** (ước lượng bị "xé lẻ" ngẫu nhiên giữa các biến trùng lặp, dấu/độ lớn không còn đáng tin cậy), trong khi Ridge/LASSO — nhờ cơ chế co rút — cho ra hệ số **ổn định và hợp lý hơn** dù có thể đánh đổi lại bằng một chút thiên lệch (bias). Đây là minh chứng cụ thể, ở cấp độ hệ số, cho lý do vì sao Ridge/LASSO được ưu tiên hơn OLS khi dữ liệu có đa cộng tuyến nghiêm trọng.

***
